---
title: "Démonstrations R - Module 04"
format:
  html:
    embed-resources: true
---

## Objectif

Cette page montre comment comparer un modèle linéaire simple à deux modèles avec
transformation. La question est la même pour chaque modèle : quelle forme décrit
le mieux la relation entre l'achalandage et les ventes?

## Préparation

```{r}
#| label: setup-module-04
library(tidyverse)

data_path <- if (file.exists("data/achalandage_saturation_quebec.csv")) {
  "data/achalandage_saturation_quebec.csv"
} else {
  "modules/semaine-04-regression-nonlineaire/data/achalandage_saturation_quebec.csv"
}

saturation <- read_csv(data_path, show_col_types = FALSE)
```

## Inspecter les données

```{r}
#| label: inspecter-saturation
glimpse(saturation)
```

```{r}
#| label: resume-saturation
saturation |>
  summarise(
    observations = n(),
    succursales = n_distinct(succursale),
    achalandage_moyen = mean(achalandage),
    ventes_moyennes = mean(ventes),
    taux_occupation_moyen = mean(taux_occupation)
  )
```

## Visualiser la courbure

```{r}
#| label: nuage-saturation
#| fig-width: 8
#| fig-height: 5
ggplot(saturation, aes(x = achalandage, y = ventes)) +
  geom_point(aes(colour = succursale), alpha = 0.8, size = 2.4) +
  geom_smooth(method = "lm", se = FALSE, colour = "#7A1C24", linewidth = 1) +
  geom_smooth(
    method = "lm",
    formula = y ~ x + I(x^2),
    se = FALSE,
    colour = "#0B4F6C",
    linewidth = 1
  ) +
  labs(
    title = "Ventes selon l'achalandage",
    subtitle = "Droite linéaire et courbe quadratique",
    x = "Achalandage mensuel",
    y = "Ventes",
    colour = "Succursale"
  ) +
  theme_minimal(base_size = 12) +
  theme(panel.grid.minor = element_blank())
```

Le graphique suggère que la relation est positive, mais que la pente semble
ralentir lorsque l'achalandage devient élevé.

## Ajuster trois modèles

```{r}
#| label: modeles-module-04
modele_lineaire <- lm(ventes ~ achalandage, data = saturation)

modele_quadratique <- lm(
  ventes ~ achalandage + I(achalandage^2),
  data = saturation
)

modele_log <- lm(
  ventes ~ log(achalandage),
  data = saturation
)
```

```{r}
#| label: resumes-modeles-module-04
summary(modele_lineaire)$coefficients
summary(modele_quadratique)$coefficients
summary(modele_log)$coefficients
```

## Comparer l'ajustement

```{r}
#| label: comparer-modeles-module-04
rmse <- function(modele) {
  sqrt(mean(residuals(modele)^2))
}

comparaison <- tibble(
  modele = c("Linéaire", "Quadratique", "Logarithmique"),
  r_carre = c(
    summary(modele_lineaire)$r.squared,
    summary(modele_quadratique)$r.squared,
    summary(modele_log)$r.squared
  ),
  erreur_rmse = c(
    rmse(modele_lineaire),
    rmse(modele_quadratique),
    rmse(modele_log)
  )
)

comparaison
```

Le `R²` résume la proportion de variation expliquée. La RMSE mesure l'erreur
typique de prédiction sur l'échelle des ventes. Une RMSE plus faible indique des
résidus généralement plus petits.

## Superposer les prédictions

```{r}
#| label: predictions-module-04
grille_achalandage <- tibble(
  achalandage = seq(
    min(saturation$achalandage),
    max(saturation$achalandage),
    length.out = 120
  )
)

predictions <- bind_rows(
  grille_achalandage |>
    mutate(
      modele = "Linéaire",
      ventes_predites = predict(modele_lineaire, newdata = grille_achalandage)
    ),
  grille_achalandage |>
    mutate(
      modele = "Quadratique",
      ventes_predites = predict(modele_quadratique, newdata = grille_achalandage)
    ),
  grille_achalandage |>
    mutate(
      modele = "Logarithmique",
      ventes_predites = predict(modele_log, newdata = grille_achalandage)
    )
)
```

```{r}
#| label: graphique-predictions-module-04
#| fig-width: 8
#| fig-height: 5
ggplot(saturation, aes(x = achalandage, y = ventes)) +
  geom_point(alpha = 0.45, colour = "#40515C") +
  geom_line(
    data = predictions,
    aes(y = ventes_predites, colour = modele),
    linewidth = 1.1
  ) +
  labs(
    title = "Comparaison des prédictions",
    x = "Achalandage mensuel",
    y = "Ventes prédites",
    colour = "Modèle"
  ) +
  theme_minimal(base_size = 12) +
  theme(panel.grid.minor = element_blank())
```

## Diagnostiquer les résidus

```{r}
#| label: residus-module-04
residus_modeles <- bind_rows(
  saturation |>
    mutate(
      modele = "Linéaire",
      ventes_predites = predict(modele_lineaire),
      residu = residuals(modele_lineaire)
    ),
  saturation |>
    mutate(
      modele = "Quadratique",
      ventes_predites = predict(modele_quadratique),
      residu = residuals(modele_quadratique)
    ),
  saturation |>
    mutate(
      modele = "Logarithmique",
      ventes_predites = predict(modele_log),
      residu = residuals(modele_log)
    )
)
```

```{r}
#| label: graphique-residus-module-04
#| fig-width: 8
#| fig-height: 5
ggplot(residus_modeles, aes(x = ventes_predites, y = residu)) +
  geom_hline(yintercept = 0, colour = "#7A1C24", linewidth = 0.9) +
  geom_point(alpha = 0.7, colour = "#0B4F6C") +
  facet_wrap(vars(modele)) +
  labs(
    title = "Résidus selon les ventes prédites",
    x = "Ventes prédites",
    y = "Résidu"
  ) +
  theme_minimal(base_size = 12) +
  theme(panel.grid.minor = element_blank())
```

## Conclusion prudente

::: {.callout-tip title="Interprétation synthèse"}
Dans ces données simulées, les ventes augmentent avec l'achalandage, mais la
relation semble ralentir lorsque l'achalandage est élevé. Un modèle avec
courbure ou une transformation logarithmique peut mieux représenter cette
saturation qu'une droite. La conclusion doit rester limitée à la plage observée
et ne doit pas être extrapolée à des achalandages beaucoup plus élevés.
:::
