---
title: "Démonstrations R - Module 04"
lang: fr
format:
  html:
    embed-resources: true
    toc-depth: 2
    code-copy: true
    code-fold: false
    code-overflow: wrap
    css: media/module04-pages.css
execute:
  echo: true
  warning: false
  message: false
---

## Objectif

Comparer trois formes pour décrire les ventes mensuelles en fonction de l’achalandage. Le même cas guidé est utilisé dans les six capsules. Une ligne correspond à une succursale pendant un mois; les données sont simulées.

Le [projet guidé à compléter](telechargements/comparaison-achalandage.zip) fournit les fichiers de départ. La [démonstration complète téléchargeable](telechargements/demonstration-achalandage.zip) contient cette analyse en Quarto et un script R autonome, avec les données et le dictionnaire.

## Préparation

1. Dans RStudio, choisissez File > New Project > New Directory > New Project et nommez le projet `comparaison-achalandage`.
2. Créez le dossier `data` dans Files. Téléchargez [achalandage_saturation_quebec.csv](data/achalandage_saturation_quebec.csv) et placez-le dans ce dossier.
3. Créez `comparaison_achalandage.qmd` à la racine du projet, au format HTML.
4. Utilisez l’en-tête suivant et ajoutez les blocs R dans l’ordre avec Insert > Code Chunk > R.

```yaml
---
title: "Achalandage et ventes : comparer trois modèles"
lang: fr
format:
  html:
    embed-resources: true
---
```

```{r}
#| label: racine-demo-04
#| include: false
# Exécuter les exemples comme dans un projet étudiant contenant data/.
racines <- c(".", "modules/semaine-04-regression-nonlineaire")
racine <- racines[file.exists(file.path(racines, "data/achalandage_saturation_quebec.csv"))][1]
stopifnot(!is.na(racine))
knitr::opts_knit$set(root.dir = normalizePath(racine))
```

```{r}
#| label: importation-demo-04
library(tidyverse)

# Afficher les résultats avec une virgule décimale dans le texte du rapport.
nombre_fr <- function(x, decimales = 0) {
  formatC(x, format = "f", digits = decimales, big.mark = " ", decimal.mark = ",")
}

saturation <- read_csv("data/achalandage_saturation_quebec.csv",
                       show_col_types = FALSE) |>
  mutate(mois = as.Date(mois),
         achalandage_milliers = achalandage / 1000)

# Arrêter l’analyse si les variables indispensables sont incomplètes.
stopifnot(!anyNA(saturation[c("mois", "achalandage", "ventes")]),
          all(saturation$achalandage > 0))

# Fixer la séparation avant d’examiner les résultats de validation.
apprentissage <- saturation |> filter(mois < as.Date("2025-10-01"))
validation <- saturation |> filter(mois >= as.Date("2025-10-01"))
```

Les 54 lignes de janvier à septembre servent à explorer et ajuster. Les 18 lignes d’octobre à décembre servent à comparer les formes déjà choisies. Les mêmes six succursales apparaissent dans les deux périodes : la validation porte sur des mois suivants de succursales connues, pas sur de nouvelles succursales.

Le terme « validation » est important : puisqu’on l’utilise pour choisir le modèle, cette période ne constitue pas un test final indépendant de la sélection.

## Inspecter les données

```{r}
#| label: structure-demo-04
saturation |> summarise(observations = n(), succursales = n_distinct(succursale),
                        mois = n_distinct(mois))
tibble(ensemble = c("Apprentissage", "Validation"),
       n = c(nrow(apprentissage), nrow(validation)),
       minimum_visites = c(min(apprentissage$achalandage), min(validation$achalandage)),
       maximum_visites = c(max(apprentissage$achalandage), max(validation$achalandage)))
```

## Visualiser la courbure

```{r}
#| label: nuage-demo-04
#| fig-width: 9
#| fig-height: 5
ggplot(apprentissage, aes(achalandage, ventes)) +
  geom_point(aes(colour = succursale), alpha = 0.8, size = 2.4) +
  geom_smooth(method = "lm", se = FALSE, colour = "#7A1C24") +
  labs(x = "Achalandage mensuel (visites)", y = "Ventes mensuelles ($ CA)",
       colour = "Succursale") +
  theme_minimal(base_size = 13)
```

L’association est positive. La variation moyenne semble ralentir aux achalandages élevés, mais le nuage comporte une dispersion appréciable. La taille des succursales, le marketing et la saison peuvent aussi intervenir. Le graphique ne démontre pas une cause de saturation.

## Relier la forme au contexte

```{r}
#| label: contexte-demo-04
#| fig-width: 9
#| fig-height: 5
ggplot(apprentissage, aes(taux_occupation, temps_attente_minutes)) +
  geom_point(aes(colour = succursale), size = 2.4) +
  geom_vline(xintercept = 1, linetype = "dashed") +
  scale_x_continuous(labels = scales::label_percent()) +
  labs(x = "Occupation de la capacité de référence", y = "Attente moyenne (minutes)",
       colour = "Succursale") +
  theme_minimal(base_size = 13)
```

Le taux d’occupation est un rapport à une capacité de référence, pas une probabilité. Il peut dépasser 100 %. Les temps d’attente et ruptures de stock sont des indices de contexte; ils ne prouvent pas à eux seuls le mécanisme qui explique les ventes.

## Ajuster trois modèles

Les trois formes sont linéaires en leurs coefficients et s’ajustent avec `lm()`. Le mot « non linéaire » décrit ici la relation à l’achalandage. La réponse reste en dollars; seul x est transformé.

```{r}
#| label: modeles-demo-04
modele_lin <- lm(ventes ~ achalandage_milliers, data = apprentissage)
modele_quad <- lm(
  ventes ~ achalandage_milliers + I(achalandage_milliers^2),
  data = apprentissage
)
modele_log <- lm(ventes ~ log(achalandage_milliers), data = apprentissage)

modeles <- list("Linéaire" = modele_lin,
                "Quadratique" = modele_quad,
                "Logarithmique" = modele_log)
```

```{r}
#| label: coefficients-demo-04
coef(modele_quad)
coef(modele_log)
```

`I(achalandage_milliers^2)` représente le carré numérique; le terme simple est conservé. Le logarithme naturel `log()` exige une valeur strictement positive.

### Une hausse dépend du point de départ

Dans la quadratique, la différence exacte pour une hausse h de x est $b_1h+b_2(2xh+h^2)$. Ici, 100 visites correspondent à h = 0,1 puisque x est exprimé en milliers. Comparez les deux prédictions avec `predict()` pour éviter de confondre le coefficient de x et une pente constante.


```{r}
#| label: interpretation-demo-04
scenarios <- tibble(achalandage_milliers = c(2, 2.1, 3, 3.1))
pred <- predict(modele_quad, newdata = scenarios)
tibble(comparaison = c("2 000 à 2 100 visites", "3 000 à 3 100 visites"),
       hausse_predite_dollars = c(pred[2] - pred[1], pred[4] - pred[3]))

# Modèle logarithmique : hausse de 10 % de l’achalandage.
unname(coef(modele_log)[2] * log(1.10))
```

La quadratique prévoit une hausse d’environ `r nombre_fr(pred[2]-pred[1])` $ pour les premières 100 visites supplémentaires et de `r nombre_fr(pred[4]-pred[3])` $ pour les secondes. Sa pente n’est donc pas constante.

Pour le modèle logarithmique, une hausse relative de 10 % de l’achalandage correspond à une différence prédite de $b_1\ln(1{,}10)$ dollars, dans une plage où le modèle est défendable. Ce n’est pas une hausse de 10 % des ventes. Le logarithme croît sans limite; la quadratique peut redescendre. Aucun des deux modèles n’impose un véritable plateau de saturation.

La [lecture ciblée sur les transformations](lectures.qmd#references-ciblees) et les [exercices 7 à 9](exercices.qmd#exercice-07) permettent de vérifier ces interprétations sur d’autres situations.

## Comparer l’ajustement

La RMSE est la racine de la moyenne des erreurs au carré. Elle s’exprime en dollars et donne davantage de poids aux grandes erreurs. On calcule séparément l’erreur d’apprentissage et l’erreur de validation.

```{r}
#| label: comparaison-demo-04
rmse <- function(observe, predit) {
  stopifnot(length(observe) == length(predit),
            !anyNA(observe), !anyNA(predit))
  sqrt(mean((observe - predit)^2))
}

comparaison <- imap_dfr(modeles, function(ajustement, nom) {
  tibble(
    modele = nom,
    r2_apprentissage = summary(ajustement)$r.squared,
    r2_ajuste = summary(ajustement)$adj.r.squared,
    rmse_apprentissage = rmse(apprentissage$ventes, fitted(ajustement)),
    rmse_validation = rmse(validation$ventes,
                           predict(ajustement, newdata = validation))
  )
})
comparaison
```

Les RMSE de validation sont d’environ 10 155 $ pour la droite, 7 237 $ pour la quadratique et 8 409 $ pour le logarithme. La quadratique est le choix provisoire sur cette période. Ce classement ne garantit pas celui d’une autre période.

Le R² d’apprentissage ne peut pas diminuer quand on ajoute le terme quadratique en conservant les mêmes observations. Le R² ajusté pénalise les paramètres supplémentaires, mais reste un indicateur d’apprentissage. Ne comparez pas directement des RMSE exprimées dans des unités différentes, par exemple dollars et logarithmes de dollars.

## Superposer les prédictions

```{r}
#| label: courbes-demo-04
#| fig-width: 9
#| fig-height: 5
grille <- tibble(
  achalandage_milliers = seq(min(apprentissage$achalandage_milliers),
                             max(apprentissage$achalandage_milliers),
                             length.out = 120)
)
courbes <- imap_dfr(modeles, function(ajustement, nom) {
  grille |> mutate(modele = nom,
                   ventes_predites = predict(ajustement, newdata = grille))
})
ggplot(apprentissage, aes(achalandage_milliers, ventes)) +
  geom_point(alpha = 0.5) +
  geom_line(data = courbes, aes(y = ventes_predites, colour = modele),
            linewidth = 1.1) +
  labs(x = "Achalandage (milliers de visites)", y = "Ventes mensuelles ($ CA)",
       colour = "Modèle") +
  theme_minimal(base_size = 13)
```

## Diagnostiquer les résidus

```{r}
#| label: residus-demo-04
#| fig-width: 9
#| fig-height: 5
diagnostic <- imap_dfr(modeles, function(ajustement, nom) {
  apprentissage |>
    mutate(modele = nom, ventes_predites = fitted(ajustement),
           residu = residuals(ajustement))
})
ggplot(diagnostic, aes(ventes_predites, residu)) +
  geom_hline(yintercept = 0, colour = "#7A1C24") +
  geom_point(aes(colour = succursale), alpha = 0.7) +
  facet_wrap(vars(modele)) +
  labs(x = "Ventes ajustées ($ CA)", y = "Résidu ($ CA)", colour = "Succursale") +
  theme_minimal(base_size = 12)

diagnostic |>
  group_by(modele, succursale) |>
  summarise(residu_moyen = mean(residu),
            erreur_absolue_moyenne = mean(abs(residu)), .groups = "drop")
```

Cherchez une courbure restante, un changement de dispersion ou des écarts systématiques entre succursales. Un résidu moyen global proche de zéro ne suffit pas : avec une constante, cette propriété vient de l’ajustement par moindres carrés. Les répétitions mensuelles imposent aussi d’examiner l’indépendance des erreurs.

## Prédire et vérifier la plage

```{r}
#| label: prediction-demo-04
scenario <- tibble(achalandage_milliers = 2.5)
prediction <- predict(modele_quad, newdata = scenario,
                      interval = "prediction", level = 0.95)
prediction

# Nombre de lignes de validation hors de la plage d’apprentissage.
sum(validation$achalandage < min(apprentissage$achalandage) |
    validation$achalandage > max(apprentissage$achalandage))

# Illustration de l’extrapolation, sans validation à ce niveau.
imap_dfr(modeles, function(ajustement, nom) {
  tibble(modele = nom, visites = 6000,
         ventes_predites = predict(ajustement,
           newdata = tibble(achalandage_milliers = 6)))
})
```

Pour 2 500 visites, la quadratique estime `r nombre_fr(prediction[1, "fit"])` $ et fournit un intervalle classique de prédiction à 95 % de `r nombre_fr(prediction[1, "lwr"])` $ à `r nombre_fr(prediction[1, "upr"])` $. Il concerne une nouvelle observation mois-succursale, sous les hypothèses du modèle, et non la seule moyenne. Il suppose notamment une forme correcte, des erreurs indépendantes, de variance constante et normalement distribuées. Il ne tient pas compte de l’incertitude liée au choix du modèle.

La plage d’apprentissage est de 1 151 à 3 833 visites. Deux observations de validation la dépassent. À 6 000 visites, les modèles divergent fortement; leur accord dans la plage connue ne justifie pas cette extrapolation.

## Conclusion prudente

Dans ces données simulées, la quadratique réduit la RMSE de validation par rapport à la droite, d’environ 10 155 $ à 7 237 $. Elle est retenue provisoirement pour décrire les ventes conditionnellement à l’achalandage. Cette comparaison repose sur trois mois, avec des succursales répétées et deux valeurs hors de la plage d’apprentissage. Une nouvelle période, les écarts entre succursales et les contraintes de service doivent être examinés avant une décision opérationnelle. Aucune hausse causale des ventes n’est établie.

Redémarrez R avec Session > Restart R, puis utilisez Render. Les [exercices](exercices.qmd) reprennent la méthode dans un autre cas, où une courbe n’est pas nécessairement préférable.
