---
title: "Exercices - Module 04"
format:
  html:
    embed-resources: true
---

## Objectif

Décider si une courbe est réellement nécessaire dans un nouveau cas. Contrairement
à l'exemple de saturation des capsules, les exercices ne supposent pas d'avance
que le modèle le plus complexe sera préférable.

Jeu de données de transfert :
<a class="data-link" href="../../donnees/#cas_integrateur_quebec">cas_integrateur_quebec.csv</a>.

## Préparation

```{r}
#| eval: false

library(tidyverse)
library(broom)

data_path <- if (file.exists("../atelier-04-recapitulation/data/cas_integrateur_quebec.csv")) {
  "../atelier-04-recapitulation/data/cas_integrateur_quebec.csv"
} else {
  "modules/atelier-04-recapitulation/data/cas_integrateur_quebec.csv"
}

service <- read_csv(
  data_path,
  show_col_types = FALSE
) |>
  mutate(
    date = as.Date(date),
    succursale = factor(succursale)
  ) |>
  arrange(date, succursale)
```

## Exercice 1 - Lire le graphique

La question porte sur le temps d'attente lorsque le taux d'utilisation augmente.
Superposez une droite et une courbe quadratique, puis séparez visuellement les
succursales.

```{r}
#| eval: false

ggplot(
  service,
  aes(x = taux_utilisation, y = temps_attente, colour = succursale)
) +
  geom_point(alpha = 0.65) +
  geom_smooth(
    aes(group = 1),
    method = "lm",
    se = FALSE,
    colour = "black"
  ) +
  geom_smooth(
    aes(group = 1),
    method = "lm",
    formula = y ~ x + I(x^2),
    se = FALSE,
    colour = "#D55E00"
  ) +
  labs(
    x = "Taux d'utilisation",
    y = "Temps d'attente",
    colour = "Succursale"
  ) +
  theme_minimal(base_size = 12)
```

Indiquez si la courbure paraît assez importante pour justifier un modèle plus
complexe. N'utilisez pas le mot « saturation » sans l'appuyer par le graphique.

## Exercice 2 - Ajuster deux modèles

Ajustez les deux modèles sur les observations antérieures à 2025.

```{r}
#| eval: false

entrainement <- service |>
  filter(date < as.Date("2025-01-01"))

test <- service |>
  filter(date >= as.Date("2025-01-01"))

modele_lineaire <- lm(
  temps_attente ~ taux_utilisation,
  data = entrainement
)

modele_quadratique <- lm(
  temps_attente ~ taux_utilisation + I(taux_utilisation^2),
  data = entrainement
)

glance(modele_lineaire) |>
  select(r.squared, adj.r.squared, AIC)

glance(modele_quadratique) |>
  select(r.squared, adj.r.squared, AIC)
```

Comparez le gain d'ajustement à la complexité ajoutée. Un `R²` légèrement plus
grand ne constitue pas à lui seul une justification.

## Exercice 3 - Calculer la RMSE

Comparez les erreurs sur les observations de 2025, qui n'ont pas servi à
l'ajustement.

```{r}
#| eval: false

rmse <- function(observe, predit) {
  sqrt(mean((observe - predit)^2, na.rm = TRUE))
}

comparaison_test <- tibble(
  modele = c("Linéaire", "Quadratique"),
  RMSE = c(
    rmse(
      test$temps_attente,
      predict(modele_lineaire, newdata = test)
    ),
    rmse(
      test$temps_attente,
      predict(modele_quadratique, newdata = test)
    )
  )
)

comparaison_test
```

Expliquez pourquoi l'erreur sur de nouvelles observations est plus utile que
l'erreur calculée uniquement sur les données d'entraînement.

## Exercice 4 - Interpréter la saturation

Une analyste affirme : « Toute relation entre utilisation et attente doit être
quadratique. » Critiquez cette affirmation à partir de trois éléments :

- la forme graphique observée;
- la comparaison des erreurs sur le test;
- le rôle possible de `succursale`, `ruptures_stock` ou `capacite`.

Votre réponse doit admettre la possibilité que la droite soit suffisante pour ce
cas, même si une courbe était utile dans les capsules.

## Exercice 5 - Conclusion prudente

Recommandez le modèle le plus défendable pour ce jeu de données. Votre conclusion
doit préciser :

- la différence réelle entre les erreurs;
- le prix de la complexité;
- la plage de taux d'utilisation observée;
- une variable omise à vérifier.

## Exercice 6 - Mini-trace de comparaison

Produisez un encadré de décision comportant le graphique, le tableau de RMSE, le
modèle retenu et une règle claire : conserver la forme simple à moins qu'une
amélioration hors échantillon soit suffisamment importante et stable.
