---
title: "Module 04 - Relations non linéaires et transformations"
subtitle: "MQT-2101 - Analyse et modélisation des données"
institute: "Faculté des sciences de l'administration - Université Laval"
lang: fr
format:
  revealjs:
    auto-stretch: false
    css: media/module04-capsules.css
    theme:
      - default
      - ../../assets/ulaval-reveal.scss
    width: 1600
    height: 900
    margin: 0.06
    center: false
    logo: ../../assets/logos/ulaval/UL-FSA-C-d.png
    slide-number: c/t
    controls: true
    progress: true
    hash: true
    transition: fade
    code-copy: true
    code-overflow: wrap
    embed-resources: true
execute:
  echo: false
  warning: false
  message: false
editor: visual
---

```{r}
#| label: preparation-synthese-04
#| include: false
library(tidyverse)
chemins <- c("data/achalandage_saturation_quebec.csv",
             "../../data/achalandage_saturation_quebec.csv",
             "modules/semaine-04-regression-nonlineaire/data/achalandage_saturation_quebec.csv")
chemin <- chemins[file.exists(chemins)][1]
stopifnot(!is.na(chemin))
saturation <- read_csv(chemin, show_col_types = FALSE) |>
  mutate(mois = as.Date(mois), achalandage_milliers = achalandage / 1000)
stopifnot(!anyNA(saturation[c("mois", "achalandage", "ventes")]),
          all(saturation$achalandage > 0))
apprentissage <- saturation |> filter(mois < as.Date("2025-10-01"))
validation <- saturation |> filter(mois >= as.Date("2025-10-01"))
modele_lin <- lm(ventes ~ achalandage_milliers, data = apprentissage)
modele_quad <- lm(ventes ~ achalandage_milliers + I(achalandage_milliers^2), data = apprentissage)
modele_log <- lm(ventes ~ log(achalandage_milliers), data = apprentissage)
modeles <- list("Linéaire" = modele_lin, "Quadratique" = modele_quad,
                "Logarithmique" = modele_log)
rmse <- function(observe, predit) sqrt(mean((observe - predit)^2))
comparaison <- imap_dfr(modeles, function(ajustement, nom) {
  tibble(modele = nom, r2 = summary(ajustement)$r.squared,
         r2_ajuste = summary(ajustement)$adj.r.squared,
         rmse_apprentissage = rmse(apprentissage$ventes, fitted(ajustement)),
         rmse_validation = rmse(validation$ventes, predict(ajustement, newdata = validation)))
})
grille <- tibble(achalandage_milliers = seq(min(apprentissage$achalandage_milliers),
                                          max(apprentissage$achalandage_milliers), length.out = 120))
courbes <- imap_dfr(modeles, function(ajustement, nom) {
  grille |> mutate(modele = nom, ventes_predites = predict(ajustement, newdata = grille))
})
diagnostic <- imap_dfr(modeles, function(ajustement, nom) {
  apprentissage |> mutate(modele = nom, ventes_predites = fitted(ajustement), residu = residuals(ajustement))
})
nombre_fr <- function(x, decimales = 0) {
  formatC(x, format = "f", digits = decimales, big.mark = " ", decimal.mark = ",")
}
monnaie <- scales::label_number(big.mark = " ", decimal.mark = ",", suffix = " $")
palette_modeles <- c("Linéaire" = "#7A1C24", "Quadratique" = "#0B4F6C", "Logarithmique" = "#8A6500")
theme_set(theme_minimal(base_size = 17) + theme(panel.grid.minor = element_blank()))
```

## Objectifs du module

::: {.keypoints}
- Reconnaître et modéliser une courbure.
- Comparer sur des données mises de côté.
- Interpréter une prédiction et ses limites.
- Justifier le choix dans un rapport reproductible.
:::

## Le cas et l’unité d’observation

::: {.metric-grid}
::: {.metric}
::: {.value}
72
:::
::: {.label}
observations mois-succursale
:::
:::
::: {.metric}
::: {.value}
6
:::
::: {.label}
succursales fictives
:::
:::
::: {.metric}
::: {.value}
2025
:::
::: {.label}
douze mois de suivi
:::
:::
:::

::: {.note-box}
Une ligne décrit un mois dans une succursale. Les données sont simulées; les ventes sont en dollars canadiens.
:::

## Garder les derniers mois pour comparer

::: {.metric-grid}
::: {.metric}
::: {.value}
54
:::
::: {.label}
janvier à septembre : apprentissage
:::
:::
::: {.metric}
::: {.value}
18
:::
::: {.label}
octobre à décembre : validation
:::
:::
::: {.metric}
::: {.value}
3
:::
::: {.label}
formes candidates fixées avant la comparaison
:::
:::
:::

::: {.visual-note}
Explorer et ajuster sur l’apprentissage. Comparer ensuite sur la validation.
:::

## Lire le nuage avant de choisir

```{r}
#| label: m04-synthese-nuage
#| echo: false
#| fig-width: 10
#| fig-height: 4.3
#| out-width: "85%"
ggplot(apprentissage, aes(achalandage, ventes)) +
  geom_point(aes(colour = succursale), size = 2.5, alpha = 0.8) +
  geom_smooth(method = "lm", se = FALSE, colour = "#7A1C24") +
  scale_y_continuous(labels = monnaie) +
  labs(x = "Achalandage mensuel (visites)", y = "Ventes mensuelles ($ CA)",
       colour = "Succursale", subtitle = "Janvier à septembre 2025 : données d’apprentissage")
```

## Ce qu’une droite impose

::: {.example-box}
$$\widehat{y}=b_0+b_1x$$
:::

::: {.keypoints}
- Une même hausse de x donne une même hausse prédite.
- Une courbe permet une variation qui dépend du point de départ.
- La dispersion autour de la tendance demeure.
:::

## Un taux peut dépasser 100 %

::: {.example-box}
$$\text{Taux d’occupation}=\frac{\text{achalandage}}{\text{capacité de référence}}$$
:::

::: {.note-box}
2 400 visites pour une référence de 2 000 : 1,20, soit 120 %. Ce rapport n’est pas une probabilité.
:::

## Ralentissement et plateau

::: {.keypoints}
- Ralentissement : la hausse devient plus faible.
- Plateau : la courbe se rapproche d’une limite.
- Un ralentissement observé ne démontre pas un plafond.
:::

::: {.note-box}
Une courbe quadratique peut redescendre. Un logarithme croissant n’a pas de plafond.
:::

## Logarithmique et logistique

::: {.metric-grid}
::: {.metric}
::: {.value}
Ventes
:::
::: {.label}
réponse quantitative : module 4
:::
:::
::: {.metric}
::: {.value}
Oui / non
:::
::: {.label}
réponse binaire : module 10
:::
:::
::: {.metric}
::: {.value}
Log(x)
:::
::: {.label}
transformation d’une explicative positive
:::
:::
:::

::: {.note-box}
Le modèle logarithmique étudié ici prédit des dollars. La régression logistique modélise une probabilité.
:::

## Trois formes, une même réponse

On note $x$ l’achalandage en milliers de visites et $y$ les ventes en dollars.

| Forme | Moyenne modélisée |
|---|---|
| Droite | $\beta_0+\beta_1x$ |
| Quadratique | $\beta_0+\beta_1x+\beta_2x^2$ |
| Logarithmique | $\beta_0+\beta_1\ln(x)$, avec $x>0$ |

## Courbe en x, modèle linéaire en paramètres

::: {.example-box}
$$Y=\beta_0+\beta_1x+\beta_2x^2+\varepsilon$$
:::

::: {.note-box}
Le modèle reste linéaire en ses coefficients : `lm()` convient. Une relation courbée n’exige pas forcément une régression non linéaire en paramètres.
:::

## Ajuster la droite et la quadratique

```{r}
#| label: m04-synthese-modeles
#| echo: true
modele_lin <- lm(ventes ~ achalandage_milliers,
                 data = apprentissage)
modele_quad <- lm(
  ventes ~ achalandage_milliers + I(achalandage_milliers^2),
  data = apprentissage
)
```

::: {.note-box}
`I(x^2)` demande le carré numérique. Conservez aussi le terme x.
:::

## Interpréter une variation

```{r}
#| label: m04-synthese-variations
#| echo: false
scenarios <- tibble(achalandage_milliers = c(2, 2.1, 3, 3.1))
pred <- predict(modele_quad, newdata = scenarios)
tibble(Comparaison = c("2 000 à 2 100 visites", "3 000 à 3 100 visites"),
       `Hausse prédite (dollars)` = nombre_fr(c(pred[2]-pred[1], pred[4]-pred[3]))) |>
  knitr::kable()
```

::: {.note-box}
Pour 100 visites supplémentaires, la hausse prédite dépend du point de départ.
:::

## Calculer une différence dans la quadratique

::: {.example-box}
$$\widehat y(x+h)-\widehat y(x)=b_1h+b_2(2xh+h^2)$$
:::

::: {.keypoints}
- x et x² changent ensemble.
- 100 visites : h = 0,1 millier.
- Le point de départ x intervient.
:::

::: {.notes}
Développer (x+h) au carré, puis soustraire les deux prédictions. Ce calcul exact prépare les exercices, sans introduire de dérivée. L’ordonnée à l’origine disparaît dans la différence.
:::

## Transformer l’explicative avec un logarithme

```{r}
#| label: m04-synthese-log
#| echo: true
modele_log <- lm(ventes ~ log(achalandage_milliers),
                 data = apprentissage)
```

::: {.example-box}
Pour une hausse de 10 % de x : $\Delta\widehat{y}=b_1\ln(1{,}10)$.
:::

::: {.note-box}
La réponse reste en dollars. Il n’y a pas de transformation inverse de y à effectuer.
:::

## Superposer les trois formes

```{r}
#| label: m04-synthese-courbes
#| echo: false
#| fig-width: 10
#| fig-height: 4.3
#| out-width: "85%"
ggplot(apprentissage, aes(achalandage_milliers, ventes)) +
  geom_point(alpha = 0.45, colour = "#40515C") +
  geom_line(data = courbes, aes(y = ventes_predites, colour = modele), linewidth = 1.2) +
  scale_colour_manual(values = palette_modeles) +
  scale_y_continuous(labels = monnaie) +
  labs(x = "Achalandage mensuel (milliers de visites)", y = "Ventes mensuelles ($ CA)", colour = "Modèle")
```

## Apprendre, comparer, confirmer

::: {.metric-grid}
::: {.metric}
::: {.value}
Apprendre
:::
::: {.label}
ajuster les coefficients sur janvier à septembre
:::
:::
::: {.metric}
::: {.value}
Comparer
:::
::: {.label}
prédire octobre à décembre sans réajuster
:::
:::
::: {.metric}
::: {.value}
Confirmer
:::
::: {.label}
prévoir de nouvelles données pour évaluer le choix final
:::
:::
:::

::: {.note-box}
Les mois utilisés pour choisir le modèle deviennent un ensemble de validation; ils ne constituent plus un test final indépendant.
:::

## Lire la RMSE

::: {.example-box}
$$\mathrm{RMSE}=\bigl[n^{-1}\sum_{i=1}^{n}(y_i-\widehat{y}_i)^2\bigr]^{1/2}$$
:::

::: {.keypoints}
- Racine de la moyenne des erreurs au carré.
- Même unité que la réponse : dollars ici.
- Les grandes erreurs pèsent davantage.
:::

## Comparer les résultats

Les RMSE sont exprimées en dollars.


```{r}
#| label: m04-synthese-tableau
#| echo: false
comparaison |>
  transmute(Modèle = modele, `R² apprentissage` = nombre_fr(r2, 3),
            `RMSE apprentissage` = nombre_fr(rmse_apprentissage),
            `RMSE validation` = nombre_fr(rmse_validation)) |>
  knitr::kable()
```

## Le plus grand R² ne suffit pas

::: {.keypoints}
- R² résume l’ajustement sur l’apprentissage.
- Ajouter x² ne peut pas réduire le R² sur les mêmes lignes.
- Le R² ajusté pénalise les paramètres supplémentaires.
- Aucun des deux ne remplace l’erreur de validation.
:::

## Examiner les résidus

```{r}
#| label: m04-synthese-residus
#| echo: false
#| fig-width: 10
#| fig-height: 4.3
#| out-width: "85%"
ggplot(diagnostic, aes(ventes_predites, residu)) +
  geom_hline(yintercept = 0, colour = "#7A1C24") +
  geom_point(alpha = 0.7, colour = "#0B4F6C") +
  facet_wrap(vars(modele), nrow = 1) +
  scale_x_continuous(labels = scales::label_number(scale = 0.001, suffix = " k$")) +
  scale_y_continuous(labels = scales::label_number(scale = 0.001, suffix = " k$")) +
  labs(x = "Ventes ajustées", y = "Résidu : observé − ajusté")
```

## Un choix provisoire

::: {.example-box}
La quadratique a la plus faible RMSE de validation : `r nombre_fr(comparaison$rmse_validation[2])` $, contre `r nombre_fr(comparaison$rmse_validation[1])` $ pour la droite.
:::

::: {.note-box}
18 observations seulement, regroupées dans six succursales. Deux achalandages de validation dépassent le maximum d’apprentissage. Le classement peut varier sur une autre période.
:::

## Délimiter la plage utile

::: {.metric-grid}
::: {.metric}
::: {.value}
1 151
:::
::: {.label}
minimum d’apprentissage, en visites
:::
:::
::: {.metric}
::: {.value}
3 833
:::
::: {.label}
maximum d’apprentissage, en visites
:::
:::
::: {.metric}
::: {.value}
2 500
:::
::: {.label}
scénario situé dans cette plage
:::
:::
:::

::: {.note-box}
La validation va de 1 500 à 4 166 visites : deux lignes dépassent 3 833.
:::

## Calculer une prédiction

```{r}
#| label: m04-synthese-predire
#| echo: true
scenario <- tibble(achalandage_milliers = 2.5)
prediction <- predict(modele_quad, newdata = scenario,
                      interval = "prediction", level = 0.95)
as.data.frame(prediction) |>
  mutate(across(everything(), round))
```

## Lire l’intervalle de prédiction

::: {.keypoints}
- `fit` : estimation ponctuelle des ventes.
- `lwr` et `upr` : bornes pour une nouvelle observation.
- Un intervalle de confiance viserait la moyenne.
:::

::: {.note-box}
L’intervalle classique suppose notamment une moyenne bien spécifiée, des erreurs indépendantes, de variance constante et normalement distribuées. Il ne corrige pas une courbe mal choisie.
:::

## Des modèles proches peuvent diverger

```{r}
#| label: m04-synthese-extrapoler
#| echo: false
#| fig-width: 10
#| fig-height: 4.3
#| out-width: "85%"
grille_lointaine <- tibble(achalandage_milliers = seq(1.151, 6, length.out = 180))
pred_lointaines <- imap_dfr(modeles, function(ajustement, nom) {
  grille_lointaine |> mutate(modele = nom, ventes_predites = predict(ajustement, newdata = grille_lointaine))
})
ggplot(pred_lointaines, aes(achalandage_milliers, ventes_predites, colour = modele)) +
  annotate("rect", xmin = 3.833, xmax = 6, ymin = -Inf, ymax = Inf, fill = "#F2E7C9", alpha = 0.65) +
  geom_line(linewidth = 1.2) +
  geom_vline(xintercept = 3.833, linetype = "dashed", colour = "#555555") +
  scale_colour_manual(values = palette_modeles) + scale_y_continuous(labels = monnaie) +
  labs(x = "Achalandage (milliers de visites)", y = "Ventes prédites ($ CA)", colour = "Modèle",
       subtitle = "Zone colorée : au-delà du maximum d’apprentissage")
```

## Cinq éléments dans la conclusion

::: {.keypoints}
- Question et variables.
- Forme observée sur l’apprentissage.
- Comparaison chiffrée sur la validation.
- Plage d’utilisation.
- Limite et prochaine vérification.
:::

## Un exemple de conclusion

::: {.example-box}
Dans les succursales fictives, la relation ventes-achalandage est croissante et présente une courbure. La quadratique obtient une RMSE de validation d’environ 7 237 $, contre 10 155 $ pour la droite. Elle constitue un choix provisoire pour résumer cette relation. L’utilisation doit rester prudente dans la plage de 1 151 à 3 833 visites. Une nouvelle période et les contraintes de service doivent être examinées avant toute décision de capacité.
:::

## Relier résultat et décision

::: {.metric-grid}
::: {.metric}
::: {.value}
Résultat
:::
::: {.label}
erreur de validation plus faible
:::
:::
::: {.metric}
::: {.value}
Hypothèse
:::
::: {.label}
contraintes possibles de service
:::
:::
::: {.metric}
::: {.value}
Décision
:::
::: {.label}
recueillir des données avant d’investir
:::
:::
:::

::: {.note-box}
Une relation descriptive ne chiffre pas l’effet d’augmenter la capacité.
:::

## La trace Quarto attendue

::: {.keypoints}
- Graphique des 54 observations d’apprentissage.
- Formules et code des trois modèles.
- RMSE, diagnostics et comparaison argumentée.
- Scénario de prédiction et limite d’extrapolation.
:::

::: {.note-box}
Redémarrez R, puis utilisez Render : tous les résultats doivent se recalculer.
:::

## Repères bibliographiques

::: {.keypoints}
- James, Witten, Hastie et Tibshirani (2021), ISLR, 2e éd., chapitres 5 et 7.
- R Core Team, documentation de lm() et predict.lm().
- Hyndman et Athanasopoulos (2021), Forecasting: Principles and Practice, section 5.8.
:::

[Lectures et liens du module](lectures.qmd)
