---
title: "Module 04 - Régression non linéaire et transformations"
subtitle: "MQT-2101 - Analyse et modélisation des données"
institute: "Faculté des sciences de l'administration - Université Laval"
lang: fr
format:
  revealjs:
    theme:
      - default
      - ../../assets/ulaval-reveal.scss
    width: 1600
    height: 900
    margin: 0.06
    center: false
    logo: ../../assets/logos/ulaval/UL-FSA-C-d.png
    slide-number: c/t
    controls: true
    progress: true
    hash: true
    transition: fade
    code-copy: true
    code-overflow: wrap
    embed-resources: true
execute:
  warning: false
  message: false
editor: visual
---

```{r}
#| label: setup-notes-module-04
#| include: false

library(tidyverse)

data_path <- if (file.exists("data/achalandage_saturation_quebec.csv")) {
  "data/achalandage_saturation_quebec.csv"
} else {
  "modules/semaine-04-regression-nonlineaire/data/achalandage_saturation_quebec.csv"
}

saturation <- readr::read_csv(data_path, show_col_types = FALSE)
```

## Objectifs du module

::: {.keypoints}
- Repérer une relation qui n'est pas bien décrite par une droite.
- Comprendre l'idée de saturation.
- Ajuster un modèle linéaire, quadratique et logarithmique.
- Comparer les modèles avec le graphique, les résidus, le `R²` et la RMSE.
- Interpréter le modèle sur l'échelle originale.
- Éviter l'extrapolation fragile.
:::

## Point de départ

::: {.lead}
L'ancien matériel de la séance 04 présentait plusieurs familles de modèles non
linéaires : polynômes, splines, GAM, probit, Tobit, logistique et autres.
:::

::: {.note-box}
Dans ce module, on conserve l'idée centrale : la relation peut être courbée. On
se limite volontairement aux transformations simples qui restent interprétables
dans une première analyse.
:::

## Données du module

```{r}
#| label: apercu-saturation-notes
saturation |>
  slice_head(n = 6)
```

## Question

::: {.lead}
Les ventes augmentent-elles avec l'achalandage au même rythme sur toute l'échelle?
:::

::: {.note-box}
Si une succursale approche sa capacité, une personne de plus ne produit pas
nécessairement le même gain de ventes qu'à faible achalandage.
:::

## Visualiser la forme

```{r}
#| label: graphique-saturation-notes
#| fig-width: 10
#| fig-height: 5.6
ggplot(saturation, aes(x = achalandage, y = ventes)) +
  geom_point(aes(colour = succursale), alpha = 0.8, size = 2.6) +
  geom_smooth(method = "lm", se = FALSE, colour = "#7A1C24", linewidth = 1) +
  geom_smooth(
    method = "lm",
    formula = y ~ x + I(x^2),
    se = FALSE,
    colour = "#0B4F6C",
    linewidth = 1
  ) +
  labs(
    title = "Ventes selon l'achalandage",
    subtitle = "Droite linéaire et courbe quadratique",
    x = "Achalandage mensuel",
    y = "Ventes",
    colour = "Succursale"
  ) +
  theme_minimal(base_size = 14) +
  theme(panel.grid.minor = element_blank())
```

## Pourquoi une droite peut être insuffisante

::: {.keypoints}
- La pente d'une droite est constante.
- La saturation implique une pente qui diminue.
- Un modèle linéaire peut surestimer les ventes aux hauts niveaux.
- Le diagnostic doit partir du graphique, pas seulement du `R²`.
:::

## Trois modèles simples

```{r}
#| label: modeles-saturation-notes
modele_lineaire <- lm(ventes ~ achalandage, data = saturation)

modele_quadratique <- lm(
  ventes ~ achalandage + I(achalandage^2),
  data = saturation
)

modele_log <- lm(
  ventes ~ log(achalandage),
  data = saturation
)
```

## Modèle linéaire

```{r}
#| label: resume-lineaire-module-04
summary(modele_lineaire)
```

## Modèle quadratique

```{r}
#| label: resume-quadratique-module-04
summary(modele_quadratique)
```

## Modèle logarithmique

```{r}
#| label: resume-log-module-04
summary(modele_log)
```

## Comparer les modèles

```{r}
#| label: comparaison-module-04-notes
rmse <- function(modele) {
  sqrt(mean(residuals(modele)^2))
}

comparaison <- tibble(
  modele = c("Linéaire", "Quadratique", "Logarithmique"),
  r_carre = c(
    summary(modele_lineaire)$r.squared,
    summary(modele_quadratique)$r.squared,
    summary(modele_log)$r.squared
  ),
  erreur_rmse = c(
    rmse(modele_lineaire),
    rmse(modele_quadratique),
    rmse(modele_log)
  )
)

comparaison
```

## `R²` et RMSE

::: {.keypoints}
- Le `R²` mesure la proportion de variation expliquée.
- La RMSE mesure une erreur typique sur l'échelle de la réponse.
- Un meilleur `R²` ne suffit pas.
- Il faut aussi vérifier les résidus et l'interprétabilité.
:::

## Superposer les prédictions

```{r}
#| label: predictions-module-04-notes
grille <- tibble(
  achalandage = seq(
    min(saturation$achalandage),
    max(saturation$achalandage),
    length.out = 120
  )
)

predictions <- bind_rows(
  grille |>
    mutate(modele = "Linéaire", ventes_predites = predict(modele_lineaire, newdata = grille)),
  grille |>
    mutate(modele = "Quadratique", ventes_predites = predict(modele_quadratique, newdata = grille)),
  grille |>
    mutate(modele = "Logarithmique", ventes_predites = predict(modele_log, newdata = grille))
)
```

```{r}
#| label: graphique-predictions-module-04-notes
#| fig-width: 10
#| fig-height: 5.6
ggplot(saturation, aes(x = achalandage, y = ventes)) +
  geom_point(alpha = 0.45, colour = "#40515C") +
  geom_line(
    data = predictions,
    aes(y = ventes_predites, colour = modele),
    linewidth = 1.1
  ) +
  labs(
    title = "Comparaison des prédictions",
    x = "Achalandage mensuel",
    y = "Ventes prédites",
    colour = "Modèle"
  ) +
  theme_minimal(base_size = 14) +
  theme(panel.grid.minor = element_blank())
```

## Diagnostic des résidus

```{r}
#| label: residus-module-04-notes
residus_modeles <- bind_rows(
  saturation |>
    mutate(modele = "Linéaire", ventes_predites = predict(modele_lineaire), residu = residuals(modele_lineaire)),
  saturation |>
    mutate(modele = "Quadratique", ventes_predites = predict(modele_quadratique), residu = residuals(modele_quadratique)),
  saturation |>
    mutate(modele = "Logarithmique", ventes_predites = predict(modele_log), residu = residuals(modele_log))
)
```

```{r}
#| label: graphique-residus-module-04-notes
#| fig-width: 10
#| fig-height: 5.6
ggplot(residus_modeles, aes(x = ventes_predites, y = residu)) +
  geom_hline(yintercept = 0, colour = "#7A1C24", linewidth = 1) +
  geom_point(alpha = 0.7, colour = "#0B4F6C", size = 2.4) +
  facet_wrap(vars(modele)) +
  labs(
    title = "Résidus selon les ventes prédites",
    x = "Ventes prédites",
    y = "Résidu"
  ) +
  theme_minimal(base_size = 14) +
  theme(panel.grid.minor = element_blank())
```

## Extrapolation

::: {.callout-warning}
Un modèle non linéaire peut devenir très dangereux hors de la plage observée.
:::

Un polynôme peut monter ou descendre rapidement sans raison d'affaires. Il faut
donc limiter les prédictions aux niveaux d'achalandage comparables aux données.

## Interprétation d'affaires

::: {.note-box}
Si les ventes augmentent de moins en moins vite à haut achalandage, la décision
n'est pas seulement d'attirer plus de clients. Il faut aussi regarder la
capacité, les ruptures de stock, le personnel et le temps d'attente.
:::

## Ce qui sera repris plus tard

::: {.keypoints}
- La régression logistique de l'ancien matériel sera reprise dans le module sur
  la classification et les résultats binaires.
- Les splines et les GAM sont utiles, mais dépassent le niveau attendu ici.
- Pour ce module, on veut surtout choisir et défendre une transformation simple.
:::

## Sources et prolongements

::: {.keypoints}
- Ancien matériel MQT-2101, séance 04 : modèles non linéaires, modèles
  polynomiaux, GAM, RMSE et `R²`.
- Documentation R : `lm()` et `predict.lm()`.
- Documentation ggplot2 : `geom_smooth()`.
:::
