---
title: "Démonstrations R - Module 09"
format:
  html:
    embed-resources: true
---

## Préparation

```{r}
#| label: setup-module-09
library(tidyverse)
library(broom)
library(forecast)

data_path <- if (file.exists("data/ventes_promotions_quebec.csv")) {
  "data/ventes_promotions_quebec.csv"
} else {
  "modules/semaine-09-variables-externes-autocorrelation/data/ventes_promotions_quebec.csv"
}

ventes <- read_csv(data_path, show_col_types = FALSE) |>
  mutate(
    date = as.Date(date),
    promotion = factor(promotion, levels = c("non", "oui")),
    mois = factor(mois)
  ) |>
  arrange(date)

entrainement <- ventes |> slice_head(n = nrow(ventes) - 12)
test <- ventes |> slice_tail(n = 12)
```

## 1. Visualiser cible et prédicteurs

```{r}
ventes |>
  select(date, ventes, prix_moyen, indice_confiance, budget_marketing) |>
  pivot_longer(-date, names_to = "variable", values_to = "valeur") |>
  ggplot(aes(date, valeur)) +
  geom_line(colour = "#0B4F6C") +
  facet_wrap(~ variable, scales = "free_y", ncol = 1) +
  labs(title = "Cible et variables externes", x = NULL, y = NULL) +
  theme_minimal(base_size = 11)
```

## 2. Ajuster une régression ordinaire

```{r}
modele_lm <- lm(
  ventes ~ tendance + promotion + prix_moyen + indice_confiance + mois,
  data = entrainement
)

tidy(modele_lm, conf.int = TRUE) |>
  filter(term %in% c("tendance", "promotionoui", "prix_moyen", "indice_confiance"))
```

## 3. Diagnostiquer les résidus temporels

```{r}
residus_lm <- residuals(modele_lm)

par(mfrow = c(1, 2))
plot(entrainement$date, residus_lm, type = "l", xlab = "Date", ylab = "Résidu")
abline(h = 0, lty = 2)
acf(residus_lm, main = "Autocorrélation des résidus")
par(mfrow = c(1, 1))

Box.test(residus_lm, lag = 12, type = "Ljung-Box", fitdf = 0)
```

## 4. Ajuster une régression avec erreurs AR(1)

```{r}
x_train <- model.matrix(
  ~ tendance + promotion + prix_moyen + indice_confiance + mois,
  data = entrainement
)[, -1, drop = FALSE]

x_test <- model.matrix(
  ~ tendance + promotion + prix_moyen + indice_confiance + mois,
  data = test
)[, -1, drop = FALSE]

modele_ar1 <- Arima(
  entrainement$ventes,
  xreg = x_train,
  order = c(1, 0, 0),
  include.mean = TRUE
)

prevision_ar1 <- forecast(modele_ar1, xreg = x_test, h = nrow(test))
```

## 5. Comparer sur la période test

```{r}
comparaison <- test |>
  transmute(
    date,
    observe = ventes,
    regression = predict(modele_lm, newdata = test),
    erreurs_ar1 = as.numeric(prevision_ar1$mean)
  ) |>
  pivot_longer(regression:erreurs_ar1, names_to = "methode", values_to = "prevision") |>
  mutate(erreur = observe - prevision)

comparaison |>
  group_by(methode) |>
  summarise(
    MAE = mean(abs(erreur)),
    RMSE = sqrt(mean(erreur^2)),
    .groups = "drop"
  )
```

## Interprétation

La comparaison indique si la structure AR(1) améliore la prévision sur cette période. Elle ne transforme pas les coefficients de promotion ou de prix en effets causaux et reste conditionnelle aux valeurs externes utilisées pour le test.
