---
title: "Exercices - Module 09"
format:
  html:
    embed-resources: true
---

## Préparation

Les capsules utilisent une seule série de ventes et des scénarios de prix. Le
cas de transfert porte sur plusieurs succursales et demande de détecter des
variables qui ne seraient connues qu'après le mois à prévoir.

Jeu de données de transfert :
<a class="data-link" href="../../donnees/#cas_integrateur_quebec">cas_integrateur_quebec.csv</a>.

```{r}
#| eval: false

library(tidyverse)
library(broom)

data_path <- if (file.exists("../atelier-04-recapitulation/data/cas_integrateur_quebec.csv")) {
  "../atelier-04-recapitulation/data/cas_integrateur_quebec.csv"
} else {
  "modules/atelier-04-recapitulation/data/cas_integrateur_quebec.csv"
}

service <- read_csv(
  data_path,
  show_col_types = FALSE
) |>
  mutate(
    date = as.Date(date),
    succursale = factor(succursale),
    promotion = factor(promotion)
  ) |>
  arrange(succursale, date) |>
  group_by(succursale) |>
  mutate(ventes_retard_1 = lag(ventes)) |>
  ungroup()
```

## Exercice 1 - Audit de disponibilité

Une équipe propose de prévoir les ventes du mois suivant avec `promotion`,
`capacite`, `achalandage`, `ruptures_stock`, `temps_attente`, `satisfaction` et
`ventes_retard_1`.

Construisez un tableau indiquant pour chaque variable :

- le moment où elle devient réellement connue;
- si elle est planifiée, observée, retardée ou prévue séparément;
- si son utilisation créerait une fuite d'information;
- la solution de remplacement possible.

L'équipe doit notamment repérer que les mesures opérationnelles du mois à
prévoir ne sont pas disponibles au début de ce mois.

## Exercice 2 - Résidus et autocorrélation

Ajustez un modèle de base sur les observations antérieures à 2025, puis calculez
l'autocorrélation de rang 1 des résidus séparément par succursale.

```{r}
#| eval: false

entrainement <- service |>
  filter(date < as.Date("2025-01-01"))

modele_base <- lm(
  ventes ~ indice_temps + promotion + succursale,
  data = entrainement
)

diagnostic <- augment(modele_base, data = entrainement) |>
  arrange(succursale, date) |>
  group_by(succursale) |>
  summarise(
    autocorrelation_rang_1 = cor(.resid, lag(.resid), use = "complete.obs"),
    .groups = "drop"
  )

diagnostic
```

Expliquez pourquoi une moyenne résiduelle proche de zéro ne suffit pas si les
erreurs positives ou négatives se suivent dans le temps.

## Exercice 3 - Scénarios

Créez un modèle de scénario qui n'utilise que la tendance, une promotion
planifiée, la capacité annoncée et les ventes du mois courant. Comparez ensuite
un scénario de capacité inchangée à un scénario de hausse de capacité de 5 %.

```{r}
#| eval: false

modele_scenario <- lm(
  ventes ~ indice_temps + promotion + capacite + ventes_retard_1,
  data = entrainement
)

profil_reference <- service |>
  filter(succursale == "Québec") |>
  slice_max(date, n = 1, with_ties = FALSE) |>
  transmute(
    indice_temps = indice_temps + 1,
    promotion = factor("non", levels = levels(service$promotion)),
    capacite,
    ventes_retard_1 = ventes
  )

scenarios <- bind_rows(
  profil_reference |>
    mutate(scenario = "Capacité inchangée"),
  profil_reference |>
    mutate(
      capacite = capacite * 1.05,
      scenario = "Capacité augmentée de 5 %"
    )
)

scenarios <- scenarios |>
  mutate(
    prevision = predict(modele_scenario, newdata = scenarios)
  )

scenarios
```

Expliquez pourquoi la différence entre les deux prévisions est une implication
conditionnelle du modèle, et non une estimation certaine de l'effet de la
nouvelle capacité.

## Exercice de synthèse

Rédigez une recommandation qui distingue trois décisions : retirer les variables
indisponibles, surveiller l'autocorrélation par succursale et présenter les
changements de capacité comme des scénarios. Ajoutez une limite d'extrapolation.
