---
title: "Démonstrations R - Semaine 05"
format:
  html:
    embed-resources: true
---

## Objectif

Regrouper les démonstrations reproductibles en R associées au module. Cette page doit montrer les gestes techniques attendus avant les exercices autonomes.

## Préparation

```{r}
#| eval: false
library(tidyverse)
library(janitor)

# TODO charger les packages propres au module.
```

## Démonstration 1 - Importer ou préparer les données

```{r}
#| eval: false
# TODO lire le ou les fichiers de données du module.
```

## Démonstration 2 - Produire un résultat intermédiaire

```{r}
#| eval: false
# TODO calculer un résumé, ajuster un modèle ou produire un diagnostic.
```

## Démonstration 3 - Interpréter pour une décision

TODO formuler ce que le résultat permet de dire, ce qu'il ne permet pas de dire, et la décision qu'il peut éclairer.

## À vérifier

- le code s'exécute du début à la fin;
- les chemins sont relatifs au projet;
- les objets portent des noms explicites;
- les graphiques ont des titres et des axes interprétables;
- l'interprétation reste alignée avec la question d'affaires.

