---
title: "Démonstrations R - Module 05"
format:
  html:
    embed-resources: true
---

## Objectif

Cette page montre une réponse de révision complète avec un jeu de données déjà
utilisé dans le cours. L'objectif est de pratiquer le format attendu : code,
résultat et interprétation.

## Préparation

```{r}
#| label: setup-module-05
library(tidyverse)

data_path <- if (file.exists("../atelier-02-regression/data/performance_succursales_quebec.csv")) {
  "../atelier-02-regression/data/performance_succursales_quebec.csv"
} else {
  "modules/atelier-02-regression/data/performance_succursales_quebec.csv"
}

performance <- read_csv(data_path, show_col_types = FALSE)
```

## Question de révision

> Les ventes mensuelles des succursales sont-elles associées à l'achalandage et
> aux ruptures de stock?

Cette question porte sur une association. Elle ne permet pas, à elle seule, de
conclure que l'achalandage ou les ruptures causent les ventes.

## Inspecter le tableau

```{r}
#| label: inspecter-module-05
glimpse(performance)
```

```{r}
#| label: resume-module-05
performance |>
  summarise(
    observations = n(),
    succursales = n_distinct(succursale),
    ventes_moyennes = mean(ventes),
    achalandage_moyen = mean(achalandage),
    ruptures_moyennes = mean(ruptures_stock)
  )
```

Interprétation : chaque ligne représente une combinaison mois-succursale. Les
variables `ventes`, `achalandage` et `ruptures_stock` sont numériques.

## Visualiser avant de modéliser

```{r}
#| label: graphique-module-05
#| fig-width: 8
#| fig-height: 5
ggplot(performance, aes(x = achalandage, y = ventes)) +
  geom_point(aes(colour = ruptures_stock), alpha = 0.8, size = 2.4) +
  geom_smooth(method = "lm", se = FALSE, colour = "#0B4F6C", linewidth = 1.1) +
  labs(
    title = "Ventes selon l'achalandage",
    subtitle = "La couleur indique le nombre de ruptures de stock",
    x = "Achalandage mensuel",
    y = "Ventes",
    colour = "Ruptures"
  ) +
  theme_minimal(base_size = 12) +
  theme(panel.grid.minor = element_blank())
```

Le graphique suggère une association positive entre achalandage et ventes. La
couleur permet aussi de vérifier si les ruptures semblent concentrées dans
certaines zones du graphique.

## Ajuster un modèle

```{r}
#| label: modele-module-05
modele <- lm(
  ventes ~ achalandage + ruptures_stock,
  data = performance
)

summary(modele)
```

## Lire les coefficients

```{r}
#| label: coefficients-module-05
coef(modele)
```

Interprétation attendue :

- le coefficient de `achalandage` décrit l'association moyenne entre une unité
  supplémentaire d'achalandage et les ventes, à nombre de ruptures constant;
- le coefficient de `ruptures_stock` décrit l'association moyenne entre une
  rupture de stock supplémentaire et les ventes, à achalandage constant.

## Vérifier les résidus

```{r}
#| label: residus-module-05
performance_modele <- performance |>
  mutate(
    ventes_predites = predict(modele),
    residu = residuals(modele)
  )
```

```{r}
#| label: graphique-residus-module-05
#| fig-width: 8
#| fig-height: 5
ggplot(performance_modele, aes(x = ventes_predites, y = residu)) +
  geom_hline(yintercept = 0, colour = "#7A1C24", linewidth = 0.9) +
  geom_point(alpha = 0.8, colour = "#0B4F6C", size = 2.4) +
  labs(
    title = "Résidus selon les ventes prédites",
    x = "Ventes prédites",
    y = "Résidu"
  ) +
  theme_minimal(base_size = 12) +
  theme(panel.grid.minor = element_blank())
```

## Réponse synthèse

::: {.callout-tip title="Exemple de réponse"}
Les ventes mensuelles semblent positivement associées à l'achalandage. Le modèle
ajusté inclut aussi les ruptures de stock afin de tenir compte d'une contrainte
opérationnelle. Les coefficients doivent être lus comme des associations
moyennes, pas comme des effets causaux démontrés. Le graphique des résidus sert
à vérifier si le modèle laisse une structure visible non expliquée.
:::
