---
title: "Module 05 - Préparation à l'examen intra"
subtitle: "MQT-2101 - Analyse et modélisation des données"
institute: "Faculté des sciences de l'administration - Université Laval"
lang: fr
format:
  revealjs:
    theme:
      - default
      - ../../assets/ulaval-reveal.scss
    width: 1600
    height: 900
    margin: 0.06
    center: false
    logo: ../../assets/logos/ulaval/UL-FSA-C-d.png
    slide-number: c/t
    controls: true
    progress: true
    hash: true
    transition: fade
    code-copy: true
    code-overflow: wrap
    embed-resources: true
execute:
  warning: false
  message: false
editor: visual
---

```{r}
#| label: setup-notes-module-05
#| include: false

library(tidyverse)

data_path <- if (file.exists("../atelier-02-regression/data/performance_succursales_quebec.csv")) {
  "../atelier-02-regression/data/performance_succursales_quebec.csv"
} else {
  "modules/atelier-02-regression/data/performance_succursales_quebec.csv"
}

performance <- readr::read_csv(data_path, show_col_types = FALSE)
```

## Objectifs de la séance

::: {.keypoints}
- Réviser les modules 01 à 04.
- Structurer une réponse d'analyse.
- Lire une sortie R sans recopier mécaniquement.
- Justifier le modèle ou le graphique utilisé.
- Interpréter les résultats avec les unités.
- Formuler une limite défendable.
:::

## Point de départ

::: {.lead}
L'ancien matériel de préparation intra utilisait des exemples de régression
linéaire et logistique et insistait sur le rapport reproductible.
:::

::: {.note-box}
La version actuelle recentre la préparation sur les compétences évaluables avant
l'intra : analyse descriptive, R, régression linéaire, transformations et
communication.
:::

## Ce qui doit être maîtrisé

| Bloc | Compétence | Trace attendue |
|---|---|---|
| Module 01 | Lire un tableau | unité, variables, limites |
| Module 02 | Travailler avec R | importation, résumé, graphique |
| Module 03 | Régression linéaire | pente, `R²`, résidus |
| Module 04 | Transformations | comparaison de modèles |

## Structure d'une réponse

::: {.keypoints}
1. Question.
2. Données et variables.
3. Méthode.
4. Résultat.
5. Interprétation.
6. Diagnostic.
7. Limite.
:::

## Question de révision

::: {.lead}
Les ventes mensuelles des succursales sont-elles associées à l'achalandage et
aux ruptures de stock?
:::

::: {.note-box}
La question porte sur une association. Il faut éviter de conclure directement à
un effet causal.
:::

## Inspecter les données

```{r}
#| label: apercu-module-05-notes
performance |>
  slice_head(n = 6)
```

## Résumé minimal

```{r}
#| label: resume-module-05-notes
performance |>
  summarise(
    observations = n(),
    succursales = n_distinct(succursale),
    ventes_moyennes = mean(ventes),
    achalandage_moyen = mean(achalandage),
    ruptures_moyennes = mean(ruptures_stock)
  )
```

## Graphique avant modèle

```{r}
#| label: graphique-module-05-notes
#| fig-width: 10
#| fig-height: 5.6
ggplot(performance, aes(x = achalandage, y = ventes)) +
  geom_point(aes(colour = ruptures_stock), alpha = 0.8, size = 2.6) +
  geom_smooth(method = "lm", se = FALSE, colour = "#0B4F6C", linewidth = 1.1) +
  labs(
    title = "Ventes selon l'achalandage",
    subtitle = "La couleur indique le nombre de ruptures de stock",
    x = "Achalandage mensuel",
    y = "Ventes",
    colour = "Ruptures"
  ) +
  theme_minimal(base_size = 14) +
  theme(panel.grid.minor = element_blank())
```

## Modèle de révision

```{r}
#| label: modele-module-05-notes
modele <- lm(
  ventes ~ achalandage + ruptures_stock,
  data = performance
)

summary(modele)
```

## Interpréter les coefficients

```{r}
#| label: coefficients-module-05-notes
coef(modele)
```

::: {.keypoints}
- `achalandage` : association moyenne avec les ventes, à ruptures constantes.
- `ruptures_stock` : association moyenne avec les ventes, à achalandage constant.
- L'unité doit être nommée.
- Le résultat reste observationnel.
:::

## Résidus

```{r}
#| label: residus-module-05-notes
performance_modele <- performance |>
  mutate(
    ventes_predites = predict(modele),
    residu = residuals(modele)
  )
```

```{r}
#| label: graphique-residus-module-05-notes
#| fig-width: 10
#| fig-height: 5.6
ggplot(performance_modele, aes(x = ventes_predites, y = residu)) +
  geom_hline(yintercept = 0, colour = "#7A1C24", linewidth = 1) +
  geom_point(alpha = 0.8, colour = "#0B4F6C", size = 2.6) +
  labs(
    title = "Résidus selon les ventes prédites",
    x = "Ventes prédites",
    y = "Résidu"
  ) +
  theme_minimal(base_size = 14) +
  theme(panel.grid.minor = element_blank())
```

## Réponse courte attendue

::: {.note-box}
Les ventes semblent positivement associées à l'achalandage. Le modèle inclut les
ruptures de stock pour tenir compte d'une contrainte opérationnelle. Les
coefficients doivent être interprétés comme des associations moyennes, à
variables incluses dans le modèle constantes. Le graphique des résidus ne doit
pas montrer de structure majeure. La conclusion ne prouve pas une causalité.
:::

## Erreurs fréquentes

::: {.keypoints}
- Oublier l'unité d'observation.
- Interpréter une pente sans unité.
- Confondre association et causalité.
- Choisir un modèle sans graphique.
- Oublier les résidus.
- Écrire une réponse seulement en code.
:::

## Utiliser R efficacement

::: {.keypoints}
- Commencer par `glimpse()`, `summary()` ou un résumé ciblé.
- Nommer les objets clairement.
- Garder seulement les résultats nécessaires.
- Relier chaque sortie à une phrase d'interprétation.
:::

## À retenir pour l'examen

::: {.callout-warning}
L'examen individuel en personne ne permet pas l'utilisation de l'IA. La
préparation peut inclure des outils d'apprentissage, mais la compréhension doit
être personnelle et défendable.
:::

## Sources et prolongements

::: {.keypoints}
- Ancien matériel MQT-2101, séance 05 : exemples de préparation à l'examen,
  modèle linéaire, modèle logistique et rapport reproductible.
- Modules 01 à 04 du site actuel.
- Documentation R : `lm()`, `summary.lm()` et `predict.lm()`.
:::
