---
title: 'Capsule 2 - Lire le nuage de points'
subtitle: "MQT-2101 - Analyse et modélisation des données"
institute: "Faculté des sciences de l'administration - Université Laval"
lang: fr
format:
  revealjs:
    theme:
      - default
      - ../../../../assets/ulaval-reveal.scss
    width: 1600
    height: 900
    margin: 0.06
    center: false
    logo: ../../../../assets/logos/ulaval/UL-FSA-C-d.png
    slide-number: c/t
    controls: true
    progress: true
    hash: true
    transition: fade
    code-copy: true
    code-overflow: wrap
    embed-resources: true
execute:
  warning: false
  message: false
editor: visual
---

```{r}
#| label: setup-capsule-02-semaine-03
#| include: false

library(tidyverse)

data_path <- if (file.exists("data/campagnes_marketing_quebec.csv")) {
  "data/campagnes_marketing_quebec.csv"
} else if (file.exists("../../data/campagnes_marketing_quebec.csv")) {
  "../../data/campagnes_marketing_quebec.csv"
} else {
  "modules/semaine-03-regression-lineaire/data/campagnes_marketing_quebec.csv"
}

campagnes <- readr::read_csv(data_path, show_col_types = FALSE)
```

## Pourquoi ça compte

::: {.kicker}
Une décision concrète
:::

::: {.question-line}
Une pente positive estimée par R suffit-elle pour conclure?
:::

::: {.note-box}
Non, pas à elle seule. Le graphique peut révéler une courbe, un groupe de régions qui se comporte autrement ou un point extrême que la pente seule masque. On regarde avant de calculer.
:::

## Objectifs de la capsule

::: {.keypoints}
- Lire un nuage de points avant d'ajuster un modèle.
- Repérer la direction et la dispersion de la relation.
- Identifier les cas où une droite pourrait être insuffisante.
:::

## Trois questions visuelles

::: {.metric-grid}
::: {.metric}
::: {.value}
direction
:::
::: {.label}
les points montent-ils ou descendent-ils?
:::
:::
::: {.metric}
::: {.value}
forme
:::
::: {.label}
la relation ressemble-t-elle à une droite?
:::
:::
::: {.metric}
::: {.value}
dispersion
:::
::: {.label}
les points sont-ils proches de la tendance?
:::
:::
:::

## Le nuage de points

```{r}
#| label: capsule-02-nuage
#| echo: true
#| fig-width: 9
#| fig-height: 4.4
#| out-width: "100%"

ggplot(campagnes, aes(budget_marketing, ventes)) +
  geom_point(alpha = 0.6, color = "#0B4F6C") +
  geom_smooth(method = "lm", se = FALSE, color = "#E63946") +
  scale_x_continuous(labels = scales::label_number(big.mark = " ")) +
  scale_y_continuous(labels = scales::label_number(big.mark = " ")) +
  labs(x = "Budget marketing", y = "Ventes") +
  theme_minimal(base_size = 14)
```

::: {.visual-note}
La droite résume la tendance moyenne; ce sont les points qui disent si le résumé est crédible.
:::

## Pièges fréquents

::: {.keypoints}
- conclure seulement à partir de la pente;
- ignorer un groupe ou une région qui se comporte autrement;
- oublier de regarder les points extrêmes.
:::

## À retenir

::: {.metric-grid}
::: {.metric}
::: {.value}
1
:::
::: {.label}
Le graphique vient avant le modèle.
:::
:::
::: {.metric}
::: {.value}
2
:::
::: {.label}
La droite est un résumé, pas la réalité.
:::
:::
::: {.metric}
::: {.value}
3
:::
::: {.label}
La dispersion annonce déjà la prudence de l'interprétation.
:::
:::
:::

## Production autonome 3.2

::: {.lead}
Décrivez le nuage de points observé entre `budget_marketing` et `ventes`.
:::

::: {.keypoints}
Précisez la direction, la dispersion et une phrase sur ce que le graphique ne permet pas de conclure.
:::
