---
title: 'Capsule 6 - Conclure sans dépasser les données'
subtitle: "MQT-2101 - Analyse et modélisation des données"
institute: "Faculté des sciences de l'administration - Université Laval"
lang: fr
format:
  revealjs:
    theme:
      - default
      - ../../../../assets/ulaval-reveal.scss
    width: 1600
    height: 900
    margin: 0.06
    center: false
    logo: ../../../../assets/logos/ulaval/UL-FSA-C-d.png
    slide-number: c/t
    controls: true
    progress: true
    hash: true
    transition: fade
    code-copy: true
    code-overflow: wrap
    embed-resources: true
execute:
  warning: false
  message: false
editor: visual
---

```{r}
#| label: setup-capsule-06-semaine-03
#| include: false

library(tidyverse)

data_path <- if (file.exists("data/campagnes_marketing_quebec.csv")) {
  "data/campagnes_marketing_quebec.csv"
} else if (file.exists("../../data/campagnes_marketing_quebec.csv")) {
  "../../data/campagnes_marketing_quebec.csv"
} else {
  "modules/semaine-03-regression-lineaire/data/campagnes_marketing_quebec.csv"
}

campagnes <- readr::read_csv(data_path, show_col_types = FALSE)
modele <- lm(ventes ~ budget_marketing, data = campagnes)
```

## Pourquoi ça compte

::: {.kicker}
Une décision concrète
:::

::: {.question-line}
Jusqu'où peut aller votre recommandation sans dépasser les données?
:::

::: {.note-box}
Une conclusion trop forte engage la direction sur une promesse que le modèle ne peut pas soutenir. Conclure, c'est dire ce que la droite montre et tracer clairement la frontière de ce qu'elle ne prouve pas.
:::

## Objectifs de la capsule

::: {.keypoints}
- Lire le R² sans le surinterpréter.
- Distinguer association, prédiction et causalité.
- Formuler une conclusion courte et défendable.
:::

## Qualité d'ajustement

```{r}
#| label: capsule-06-r2
#| echo: false

tibble::tibble(
  Mesure = "R carré",
  Valeur = round(summary(modele)$r.squared, 3)
) |>
  knitr::kable()
```

::: {.visual-note}
Le R² résume la part de variation des ventes captée par la droite. Il aide à juger l'ajustement, mais il ne valide pas tout le raisonnement.
:::

## Prédire avec prudence

```{r}
#| label: capsule-06-predire
#| echo: true

nouveaux <- tibble(budget_marketing = c(3000, 4500, 6000))

nouveaux |>
  mutate(ventes_predites = round(predict(modele, newdata = nouveaux))) |>
  knitr::kable()
```

::: {.visual-note}
Une prédiction est plus défendable lorsqu'elle reste dans la plage de budgets observée.
:::

## Trois notions à ne pas confondre

::: {.metric-grid}
::: {.metric}
::: {.value}
association
:::
::: {.label}
deux variables varient ensemble
:::
:::
::: {.metric}
::: {.value}
prédiction
:::
::: {.label}
le modèle estime une valeur attendue
:::
:::
::: {.metric}
::: {.value}
causalité
:::
::: {.label}
agir sur une variable change l'autre variable
:::
:::
:::

## Structure d'une conclusion

::: {.journey}
::: {.journey-step}
::: {.num}
1
:::
::: {.text}
Question
:::
:::
::: {.journey-step}
::: {.num}
2
:::
::: {.text}
Résultat (pente)
:::
:::
::: {.journey-step}
::: {.num}
3
:::
::: {.text}
Ajustement
:::
:::
::: {.journey-step}
::: {.num}
4
:::
::: {.text}
Limite
:::
:::
::: {.journey-step}
::: {.num}
5
:::
::: {.text}
Suite
:::
:::
:::

## Une phrase modèle

::: {.statement-grid}
::: {.statement-card .acceptable}
::: {.tag}
Conclusion défendable
:::
::: {.text}
Les ventes moyennes sont plus élevées lorsque le budget est plus élevé : la droite résume une association positive, mais ne prouve pas que le budget cause les ventes. Il faut vérifier les résidus et le contexte avant de recommander.
:::
:::
:::

## À retenir

::: {.metric-grid}
::: {.metric}
::: {.value}
1
:::
::: {.label}
La conclusion est courte et défendable.
:::
:::
::: {.metric}
::: {.value}
2
:::
::: {.label}
Une bonne réponse dit aussi ce que le modèle ne prouve pas.
:::
:::
::: {.metric}
::: {.value}
3
:::
::: {.label}
La prudence est une compétence, pas une faiblesse.
:::
:::
:::

## Production autonome 3.6

::: {.lead}
Rédigez une conclusion de quatre phrases.
:::

::: {.keypoints}
Une phrase par élément : question, pente, diagnostic (résidus/ajustement), limite.
:::
