---
title: 'Capsule 6 - Conclure sans dépasser les données'
subtitle: "MQT-2101 - Analyse et modélisation des données"
institute: "Faculté des sciences de l'administration - Université Laval"
lang: fr
format:
  revealjs:
    auto-stretch: false
    css: ../module03-capsules.css
    theme:
      - default
      - ../../../../assets/ulaval-reveal.scss
    width: 1600
    height: 900
    margin: 0.06
    center: false
    logo: ../../../../assets/logos/ulaval/UL-FSA-C-d.png
    slide-number: c/t
    controls: true
    progress: true
    hash: true
    transition: fade
    code-copy: true
    code-overflow: wrap
    embed-resources: true
execute:
  echo: true
  warning: false
  message: false
editor: visual
---

```{r}
#| label: preparation-capsule-06
#| include: false
library(tidyverse)

chemins <- c("data/campagnes_marketing_quebec.csv",
             "../../data/campagnes_marketing_quebec.csv",
             "modules/semaine-03-regression-lineaire/data/campagnes_marketing_quebec.csv")
chemin <- chemins[file.exists(chemins)][1]
stopifnot(!is.na(chemin))
campagnes <- read_csv(chemin, show_col_types = FALSE)
stopifnot(!anyNA(campagnes[c("budget_marketing", "ventes")]))
modele <- lm(ventes ~ budget_marketing, data = campagnes)
resultats <- campagnes |>
  mutate(ventes_predites = fitted(modele), residu = residuals(modele))
nombre_fr <- function(x, decimales = 0) {
  formatC(x, format = "f", digits = decimales, big.mark = " ", decimal.mark = ",")
}
monnaie <- scales::label_number(big.mark = " ", decimal.mark = ",", suffix = " $")
```

## Pourquoi ça compte

::: {.question-line}
Quelle conclusion la direction peut-elle utiliser?
:::

::: {.note-box}
La réponse doit quantifier l’association, donner les limites du modèle et préciser l’incertitude d’une prédiction.
:::

## Objectifs de la capsule

::: {.keypoints}
- Interpréter le coefficient de détermination R².
- Distinguer moyenne estimée et nouvelle observation.
- Rédiger une conclusion appuyée sur les diagnostics.
:::

## Le coefficient de détermination

$$R^2 = 1-\frac{\sum_i(y_i-\widehat{y}_i)^2}{\sum_i(y_i-\bar y)^2}$$

::: {.lead}
Ici : `r nombre_fr(summary(modele)$r.squared, 3)`, soit environ `r nombre_fr(100 * summary(modele)$r.squared, 1)` % de la variation des ventes décrite par la droite.
:::

::: {.visual-note}
Calcul sur les observations qui ont servi à ajuster le modèle.
:::

::: {.notes}
Comparer les écarts à la droite aux écarts à la moyenne globale des ventes. Un R² de 0,824 ne signifie ni 82,4 % de prédictions correctes ni 82,4 % de causalité. En régression simple avec ordonnée, R² égale le carré de la corrélation.
:::

## Deux sommes de carrés

$$\mathrm{SSE}=\sum_i(y_i-\widehat{y}_i)^2
\qquad
\mathrm{SST}=\sum_i(y_i-\bar y)^2$$

::: {.concept-grid}
::: {.concept-card}
::: {.tag}
SSE : somme résiduelle
:::
::: {.text}
Écarts au carré entre les observations et la droite.
:::
:::
::: {.concept-card}
::: {.tag}
SST : somme totale
:::
::: {.text}
Écarts au carré entre les observations et leur moyenne.
:::
:::
:::

::: {.visual-note}
Avec une ordonnée à l’origine : R² = 1 − SSE / SST, si SST > 0.
:::

## Passer du rapport au pourcentage

::: {.lead}
Exemple : SSE = 30 et SST = 120.
:::

$$R^2=1-\frac{30}{120}=0{,}75=75\,\%$$

::: {.note-box}
La droite explique 75 % de la variation observée autour de la moyenne. Les 25 % restants correspondent à la variation résiduelle.
:::

::: {.visual-note}
0,75 est une proportion; 75 % est le pourcentage correspondant.
:::

## Ajustement et diagnostic

::: {.metric-grid}
::: {.metric}
::: {.value}
82,4 %
:::
::: {.label}
Variation décrite dans cet échantillon
:::
:::
::: {.metric}
::: {.value}
Régions
:::
::: {.label}
Résidus moyens différents
:::
:::
::: {.metric}
::: {.value}
À vérifier
:::
::: {.label}
Performance sur de nouvelles données
:::
:::
:::

::: {.note-box}
Un R² élevé ne remplace ni le diagnostic ni une évaluation sur de nouvelles observations.
:::

## La plage de prédiction

::: {.metric-grid}
::: {.metric}
::: {.value}
2 497 $
:::
::: {.label}
Budget minimal observé
:::
:::
::: {.metric}
::: {.value}
6 000 $
:::
::: {.label}
Exemple dans la plage
:::
:::
::: {.metric}
::: {.value}
8 857 $
:::
::: {.label}
Budget maximal observé
:::
:::
:::

::: {.note-box}
Prédire au-delà de cette plage est une extrapolation. Dans la plage, le contexte doit aussi rester comparable.
:::

## Le calcul pour 6 000 $

```{r}
#| label: m03-c06-prediction
nouveau_budget <- tibble(budget_marketing = 6000)

predict(modele, newdata = nouveau_budget,
        interval = "prediction", level = 0.95)
```

::: {.visual-note}
`fit` : valeur prédite. `lwr` et `upr` : bornes de l’intervalle.
:::

::: {.notes}
La prédiction concerne une nouvelle observation mois-région comparable. Elle ne concerne pas un achat individuel. Les unités sont les dollars de ventes mensuelles.
:::

## Une prédiction accompagnée de son intervalle

::: {.metric-grid}
::: {.metric}
::: {.value}
111 414 $
:::
::: {.label}
Ventes prédites pour 6 000 $ de budget
:::
:::
::: {.metric}
::: {.value}
94 560 $
:::
::: {.label}
Borne inférieure
:::
:::
::: {.metric}
::: {.value}
128 268 $
:::
::: {.label}
Borne supérieure
:::
:::
:::

::: {.visual-note}
Intervalle de prédiction classique à 95 %, sous les hypothèses du modèle.
:::

::: {.notes}
Ces valeurs arrondies viennent de predict() avec les coefficients non arrondis. La procédure de prédiction couvre une nouvelle observation dans 95 % des répétitions sous les hypothèses. Les écarts régionaux et une éventuelle dépendance temporelle peuvent fragiliser cette couverture.
:::

## Moyenne et nouvelle observation

::: {.concept-grid}
::: {.concept-card}
::: {.tag}
Intervalle de confiance
:::
::: {.text}
Incertitude sur les ventes moyennes pour un budget donné.
:::
:::
::: {.concept-card}
::: {.tag}
Intervalle de prédiction
:::
::: {.text}
Incertitude pour une nouvelle observation, y compris sa dispersion autour de la moyenne.
:::
:::
:::

::: {.visual-note}
Pour le même budget et le même niveau, l’intervalle de prédiction est plus large.
:::

## Une conclusion appuyée sur les résultats

::: {.lead}
Pour 1 000 $ de budget supplémentaire, la droite estime environ 13 582 $ de ventes moyennes supplémentaires.
:::

::: {.note-box}
Elle décrit 82,4 % de la variation observée. Les résidus moyens varient selon la région. Ces données simulées ne prouvent pas qu’augmenter le budget provoquerait cette hausse des ventes.
:::

::: {.notes}
Présenter ces phrases comme un exemple sur le cas guidé. Elles associent une quantité précise à une limite réellement observée. La prochaine étape serait d’examiner les différences régionales et temporelles, puis la performance sur de nouvelles données, avant une recommandation de budget.
:::

## Prochaine étape de l’analyse

::: {.question-line}
Examiner les différences régionales et temporelles, puis évaluer les prédictions sur de nouvelles données.
:::

::: {.visual-note}
Une décision sur le budget demande aussi des informations sur les coûts et un plan d’étude adapté.
:::

## À retenir

::: {.metric-grid}
::: {.metric}
::: {.value}
1
:::
::: {.label}
Une association quantifiée
:::
:::
::: {.metric}
::: {.value}
2
:::
::: {.label}
Une prédiction incertaine
:::
:::
::: {.metric}
::: {.value}
3
:::
::: {.label}
Une conclusion avec ses limites
:::
:::
:::

## Production autonome 3.6

::: {.lead}
Rédigez cinq phrases : question, pente pour 1 000 $, ajustement et diagnostic, limite, prochaine étape.
:::

### Auto-vérification

::: {.self-check}
- Je calcule R² = 1 − SSE / SST et le convertis en pourcentage.
- Le R² décrit l’ajustement sur les données utilisées.
- La prédiction indique le budget, l’unité et son intervalle.
- Ma conclusion tient compte des écarts régionaux et de la limite causale.
:::
