---
title: 'Capsule 2 - Lire le nuage de points'
subtitle: "MQT-2101 - Analyse et modélisation des données"
institute: "Faculté des sciences de l'administration - Université Laval"
lang: fr
format:
  revealjs:
    auto-stretch: false
    css: ../module03-capsules.css
    theme:
      - default
      - ../../../../assets/ulaval-reveal.scss
    width: 1600
    height: 900
    margin: 0.06
    center: false
    logo: ../../../../assets/logos/ulaval/UL-FSA-C-d.png
    slide-number: c/t
    controls: true
    progress: true
    hash: true
    transition: fade
    code-copy: true
    code-overflow: wrap
    embed-resources: true
execute:
  echo: true
  warning: false
  message: false
editor: visual
---

```{r}
#| label: preparation-capsule-02
#| include: false
library(tidyverse)

chemins <- c("data/campagnes_marketing_quebec.csv",
             "../../data/campagnes_marketing_quebec.csv",
             "modules/semaine-03-regression-lineaire/data/campagnes_marketing_quebec.csv")
chemin <- chemins[file.exists(chemins)][1]
stopifnot(!is.na(chemin))
campagnes <- read_csv(chemin, show_col_types = FALSE)
stopifnot(!anyNA(campagnes[c("budget_marketing", "ventes")]))
modele <- lm(ventes ~ budget_marketing, data = campagnes)
resultats <- campagnes |>
  mutate(ventes_predites = fitted(modele), residu = residuals(modele))
nombre_fr <- function(x, decimales = 0) {
  formatC(x, format = "f", digits = decimales, big.mark = " ", decimal.mark = ",")
}
monnaie <- scales::label_number(big.mark = " ", decimal.mark = ",", suffix = " $")
```

## Pourquoi ça compte

::: {.question-line}
La relation peut-elle se résumer par une droite?
:::

::: {.note-box}
Avant d’ajuster un modèle, le nuage de points révèle la forme de la relation et les écarts entre observations.
:::

## Objectifs de la capsule

::: {.keypoints}
- Décrire la direction, la forme et la dispersion.
- Lire une corrélation linéaire.
- Repérer les limites d’un résumé numérique.
:::

## Lecture du nuage de points

```{r}
#| label: m03-c02-nuage
#| echo: false
#| fig-width: 11
#| fig-height: 4.6
#| out-width: "88%"
ggplot(campagnes, aes(budget_marketing, ventes)) +
  geom_point(colour = "#0B4F6C", size = 2.7, alpha = 0.8) +
  scale_x_continuous(labels = monnaie) +
  scale_y_continuous(labels = monnaie) +
  labs(x = "Budget marketing mensuel ($)", y = "Ventes mensuelles ($)") +
  theme_minimal(base_size = 18)
```

::: {.notes}
Chaque point est une observation mois-région. Demander d’abord le sens de la tendance, puis sa forme. Les ventes augmentent globalement avec le budget, mais deux campagnes de budget voisin peuvent avoir des ventes différentes. Ne pas ajouter de droite avant cette lecture.
:::

## Trois repères visuels

::: {.metric-grid}
::: {.metric}
::: {.value}
Direction
:::
::: {.label}
Association positive
:::
:::
::: {.metric}
::: {.value}
Forme
:::
::: {.label}
Tendance approximativement linéaire
:::
:::
::: {.metric}
::: {.value}
Dispersion
:::
::: {.label}
Des ventes différentes à budget voisin
:::
:::
:::

::: {.visual-note}
Un point éloigné mérite une vérification, pas une suppression automatique.
:::

## La corrélation linéaire

::: {.lead}
$r$ décrit la direction et l’intensité de la relation linéaire.
:::

::: {.metric-grid}
::: {.metric}
::: {.value}
$-1$
:::
::: {.label}
Alignement décroissant
:::
:::
::: {.metric}
::: {.value}
$0$
:::
::: {.label}
Absence de relation linéaire
:::
:::
::: {.metric}
::: {.value}
$+1$
:::
::: {.label}
Alignement croissant
:::
:::
:::

::: {.visual-note}
Sans unité. Symétrique en $x$ et $y$. Une relation courbe peut avoir une corrélation faible.
:::

## La corrélation dans ce fichier

```{r}
#| label: m03-c02-correlation
cor(campagnes$budget_marketing, campagnes$ventes)
```

::: {.note-box}
Ici, $r$ vaut environ `r nombre_fr(cor(campagnes$budget_marketing, campagnes$ventes), 3)` : l’association linéaire est positive et marquée.
:::

::: {.notes}
Le signe renseigne sur le sens, et la valeur absolue sur la proximité d’un alignement. Une corrélation élevée ne prouve ni la causalité ni la validité des futures prédictions.
:::

## Les régions dans le graphique

```{r}
#| label: m03-c02-regions
#| echo: false
#| fig-width: 11
#| fig-height: 4.6
#| out-width: "88%"
ggplot(campagnes, aes(budget_marketing, ventes)) +
  geom_point(aes(colour = region), size = 2.6, alpha = 0.85) +
  scale_x_continuous(labels = monnaie) +
  scale_y_continuous(labels = monnaie) +
  labs(x = "Budget marketing mensuel ($)", y = "Ventes mensuelles ($)",
       colour = "Région") +
  theme_minimal(base_size = 17) +
  theme(legend.position = "bottom")
```

::: {.notes}
Les couleurs permettent de situer les régions dans le nuage. On voit un chevauchement des budgets et des ventes. Une corrélation globale ne résume pas nécessairement les relations au sein de chaque région. Nous reviendrons sur ces différences avec les résidus.
:::

## Le code du graphique

```{r}
#| label: m03-c02-code
#| eval: false
ggplot(campagnes, aes(budget_marketing, ventes)) +
  geom_point(aes(colour = region), alpha = 0.8) +
  labs(x = "Budget marketing mensuel ($)",
       y = "Ventes mensuelles ($)", colour = "Région") +
  theme_minimal()
```

::: {.visual-note}
L’importation et le code complet figurent dans les démonstrations R.
:::

## À retenir

::: {.metric-grid}
::: {.metric}
::: {.value}
1
:::
::: {.label}
Le graphique avant le calcul
:::
:::
::: {.metric}
::: {.value}
2
:::
::: {.label}
Une corrélation sans unité
:::
:::
::: {.metric}
::: {.value}
3
:::
::: {.label}
Le contexte reste nécessaire
:::
:::
:::

## Production autonome 3.2

::: {.lead}
Produisez le nuage budget-ventes et décrivez sa direction, sa forme, sa dispersion et une limite.
:::

### Auto-vérification

::: {.self-check}
- Mes axes nomment les variables et les dollars.
- J’ai décrit les points avant de citer la corrélation.
- Je n’ai pas transformé la corrélation en preuve causale.
:::
