---
title: 'Capsule 4 - Ajuster le modèle avec R'
subtitle: "MQT-2101 - Analyse et modélisation des données"
institute: "Faculté des sciences de l'administration - Université Laval"
lang: fr
format:
  revealjs:
    theme:
      - default
      - ../../../../assets/ulaval-reveal.scss
    width: 1600
    height: 900
    margin: 0.06
    center: false
    logo: ../../../../assets/logos/ulaval/UL-FSA-C-d.png
    slide-number: c/t
    controls: true
    progress: true
    hash: true
    transition: fade
    code-copy: true
    code-overflow: wrap
    embed-resources: true
execute:
  warning: false
  message: false
editor: visual
---

```{r}
#| label: setup-capsule-04-semaine-03
#| include: false

library(tidyverse)

data_path <- if (file.exists("data/campagnes_marketing_quebec.csv")) {
  "data/campagnes_marketing_quebec.csv"
} else if (file.exists("../../data/campagnes_marketing_quebec.csv")) {
  "../../data/campagnes_marketing_quebec.csv"
} else {
  "modules/semaine-03-regression-lineaire/data/campagnes_marketing_quebec.csv"
}

campagnes <- readr::read_csv(data_path, show_col_types = FALSE)
```

## Pourquoi ça compte

::: {.kicker}
Une décision concrète
:::

::: {.question-line}
Votre sortie R affiche « 2,4 ». Que signifie cette valeur pour la direction?
:::

::: {.note-box}
Recopier un coefficient ne décide rien. Le travail utile consiste à traduire « 2,4 » en une phrase d'affaires : ce que ce chiffre signifie pour les ventes, et ce qu'il ne prouve pas.
:::

## Objectifs de la capsule

::: {.keypoints}
- Ajuster une régression avec `lm()`.
- Lire les coefficients du modèle.
- Traduire la sortie R en phrases interprétables.
:::

## Ajuster le modèle

```{r}
#| label: capsule-04-modele
#| echo: true

modele <- lm(ventes ~ budget_marketing, data = campagnes)
```

::: {.concept-grid}
::: {.concept-card}
::: {.tag}
À gauche du ~
:::
::: {.text}
la variable réponse : `ventes`.
:::
:::
::: {.concept-card}
::: {.tag}
À droite du ~
:::
::: {.text}
la variable explicative : `budget_marketing`.
:::
:::
:::

## Lire les coefficients

```{r}
#| label: capsule-04-coefs
#| echo: false

tibble::tibble(
  Terme = c("Ordonnée à l'origine", "Pente (budget_marketing)"),
  Estimation = round(coef(modele), 2)
) |>
  knitr::kable()
```

::: {.visual-note}
La ligne `budget_marketing` est la pente estimée : la variation moyenne des ventes par unité de budget.
:::

## Traduire en langage d'affaires

::: {.statement-grid}
::: {.statement-card .acceptable}
::: {.tag}
Réponse utile
:::
::: {.text}
En moyenne, chaque dollar de budget supplémentaire est associé à X ventes de plus, dans la plage observée.
:::
:::
::: {.statement-card .warning}
::: {.tag}
À éviter
:::
::: {.text}
« Le coefficient est 2,4 » : un nombre sans contexte ni unité ne décide rien.
:::
:::
:::

## À retenir

::: {.metric-grid}
::: {.metric}
::: {.value}
1
:::
::: {.label}
`lm()` ajuste la droite.
:::
:::
::: {.metric}
::: {.value}
2
:::
::: {.label}
Les coefficients donnent pente et ordonnée.
:::
:::
::: {.metric}
::: {.value}
3
:::
::: {.label}
Une réponse utile traduit les coefficients en interprétation.
:::
:::
:::

## Activité 3.4

::: {.lead}
Ajustez le modèle et interprétez-le.
:::

::: {.keypoints}
Écrivez le code `lm()`, puis deux phrases : une pour la pente (avec l'unité) et une pour la limite d'interprétation.
:::
