---
title: 'Capsule 5 - Diagnostiquer avec les résidus'
subtitle: "MQT-2101 - Analyse et modélisation des données"
institute: "Faculté des sciences de l'administration - Université Laval"
lang: fr
format:
  revealjs:
    theme:
      - default
      - ../../../../assets/ulaval-reveal.scss
    width: 1600
    height: 900
    margin: 0.06
    center: false
    logo: ../../../../assets/logos/ulaval/UL-FSA-C-d.png
    slide-number: c/t
    controls: true
    progress: true
    hash: true
    transition: fade
    code-copy: true
    code-overflow: wrap
    embed-resources: true
execute:
  warning: false
  message: false
editor: visual
---

```{r}
#| label: setup-capsule-05-semaine-03
#| include: false

library(tidyverse)

data_path <- if (file.exists("data/campagnes_marketing_quebec.csv")) {
  "data/campagnes_marketing_quebec.csv"
} else if (file.exists("../../data/campagnes_marketing_quebec.csv")) {
  "../../data/campagnes_marketing_quebec.csv"
} else {
  "modules/semaine-03-regression-lineaire/data/campagnes_marketing_quebec.csv"
}

campagnes <- readr::read_csv(data_path, show_col_types = FALSE)
modele <- lm(ventes ~ budget_marketing, data = campagnes)
```

## Pourquoi ça compte

::: {.kicker}
Une décision concrète
:::

::: {.question-line}
Un R² élevé garantit-il un bon modèle?
:::

::: {.note-box}
Non. Une droite peut afficher un bon ajustement global tout en commettant des erreurs systématiques sur une partie des données. Les résidus révèlent ces erreurs cachées avant qu'elles ne fragilisent une recommandation.
:::

## Objectifs de la capsule

::: {.keypoints}
- Définir un résidu.
- Produire un graphique de diagnostic simple.
- Repérer les signes d'un modèle fragile.
:::

## Définition

::: {.lead}
Un résidu est l'écart entre la valeur observée et la valeur prédite :
:::

$$\text{résidu} = y - \hat{y}.$$

::: {.note-box}
Les résidus indiquent où la droite se trompe. Une structure claire peut signaler qu'un modèle linéaire simple est insuffisant.
:::

## Le graphique des résidus

```{r}
#| label: capsule-05-residus
#| echo: true
#| fig-width: 9
#| fig-height: 4.4
#| out-width: "100%"

resultats <- campagnes |>
  mutate(
    ventes_predites = fitted(modele),
    residus = residuals(modele)
  )

ggplot(resultats, aes(ventes_predites, residus)) +
  geom_point(alpha = 0.6, color = "#0B4F6C") +
  geom_hline(yintercept = 0, color = "#E63946", linewidth = 1) +
  labs(x = "Ventes prédites", y = "Résidus") +
  theme_minimal(base_size = 14)
```

## Ce qu'on espère voir

::: {.keypoints}
- des résidus répartis autour de zéro;
- pas de courbure évidente;
- pas d'éventail qui s'élargit;
- pas d'observation isolée qui domine tout.
:::

::: {.visual-note}
Un coefficient significatif ou un R² élevé ne remplace jamais l'examen des résidus.
:::

## À retenir

::: {.metric-grid}
::: {.metric}
::: {.value}
1
:::
::: {.label}
Les résidus gardent la trace des erreurs du modèle.
:::
:::
::: {.metric}
::: {.value}
2
:::
::: {.label}
Un diagnostic visuel protège d'une interprétation trop rapide.
:::
:::
::: {.metric}
::: {.value}
3
:::
::: {.label}
Une droite utile reste cohérente avec les données.
:::
:::
:::

## Activité 3.5

::: {.lead}
Décrivez votre lecture d'un graphique résidus contre valeurs prédites.
:::

::: {.keypoints}
Nommez ce que vous regardez : centrage, courbure, éventail et point isolé, avant de faire une recommandation.
:::
