---
title: 'Capsule 4 - Ajuster le modèle avec R'
subtitle: "MQT-2101 - Analyse et modélisation des données"
institute: "Faculté des sciences de l'administration - Université Laval"
lang: fr
format:
  revealjs:
    auto-stretch: false
    css: ../module03-capsules.css
    theme:
      - default
      - ../../../../assets/ulaval-reveal.scss
    width: 1600
    height: 900
    margin: 0.06
    center: false
    logo: ../../../../assets/logos/ulaval/UL-FSA-C-d.png
    slide-number: c/t
    controls: true
    progress: true
    hash: true
    transition: fade
    code-copy: true
    code-overflow: wrap
    embed-resources: true
execute:
  echo: true
  warning: false
  message: false
editor: visual
---

```{r}
#| label: preparation-capsule-04
#| include: false
library(tidyverse)

chemins <- c("data/campagnes_marketing_quebec.csv",
             "../../data/campagnes_marketing_quebec.csv",
             "modules/semaine-03-regression-lineaire/data/campagnes_marketing_quebec.csv")
chemin <- chemins[file.exists(chemins)][1]
stopifnot(!is.na(chemin))
campagnes <- read_csv(chemin, show_col_types = FALSE)
stopifnot(!anyNA(campagnes[c("budget_marketing", "ventes")]))
modele <- lm(ventes ~ budget_marketing, data = campagnes)
resultats <- campagnes |>
  mutate(ventes_predites = fitted(modele), residu = residuals(modele))
nombre_fr <- function(x, decimales = 0) {
  formatC(x, format = "f", digits = decimales, big.mark = " ", decimal.mark = ",")
}
monnaie <- scales::label_number(big.mark = " ", decimal.mark = ",", suffix = " $")
```

## Pourquoi ça compte

::: {.question-line}
Comment retrouver la droite à partir du fichier CSV?
:::

::: {.note-box}
Le calcul doit pouvoir être repris dans un projet R, du fichier de données aux coefficients interprétés.
:::

## Objectifs de la capsule

::: {.keypoints}
- Ajuster la droite avec lm().
- Lire les coefficients dans R.
- Présenter une estimation avec son incertitude.
- Formuler H₀ et interpréter une valeur p.
:::

## Le projet R

::: {.lead}
Projet : `regression-marketing`
:::

```{r}
#| label: m03-c04-import
#| eval: false
library(tidyverse)

campagnes <- read_csv(
  "data/campagnes_marketing_quebec.csv",
  show_col_types = FALSE
)

colSums(is.na(campagnes[c("ventes", "budget_marketing")]))
```

::: {.visual-note}
60 lignes, aucune valeur manquante dans les deux variables du modèle.
:::

::: {.notes}
Dans RStudio, créer le projet puis le dossier data. Le rapport regression_marketing.qmd se trouve à la racine du projet. Les démonstrations détaillent ces étapes. Les variables ont été inspectées avant ce calcul. Avec des valeurs manquantes, il faudrait expliciter les lignes utilisées.
:::

## L’ajustement avec lm()

```{r}
#| label: m03-c04-ajustement
modele <- lm(ventes ~ budget_marketing, data = campagnes)
```

::: {.concept-grid}
::: {.concept-card}
::: {.tag}
À gauche de ~
:::
::: {.text}
La réponse : ventes
:::
:::
::: {.concept-card}
::: {.tag}
À droite de ~
:::
::: {.text}
La variable explicative : budget_marketing
:::
:::
:::

::: {.visual-note}
La commande conserve le modèle dans l’objet `modele`.
:::

## Les coefficients calculés

```{r}
#| label: m03-c04-coef
coef(modele)
```

::: {.visual-note}
`(Intercept)` : ordonnée à l’origine. `budget_marketing` : pente.
:::

::: {.note-box}
La droite estimée : ventes prédites = `r nombre_fr(coef(modele)[1], 2)` + `r nombre_fr(coef(modele)[2], 2)` × budget.
:::

## L’interprétation dans les bonnes unités

```{r}
#| label: m03-c04-pente1000
coef(modele)[["budget_marketing"]] * 1000
```

::: {.lead}
Une différence de 1 000 $ de budget est associée à environ `r nombre_fr(1000 * coef(modele)[2])` $ de ventes moyennes supplémentaires selon le modèle.
:::

## L’incertitude sur la pente

```{r}
#| label: m03-c04-ic
confint(modele, "budget_marketing", level = 0.95)
```

::: {.visual-note}
Intervalle de confiance classique à 95 % : de `r nombre_fr(confint(modele)[2,1], 2)` à `r nombre_fr(confint(modele)[2,2], 2)` $ de ventes par dollar de budget.
:::

::: {.note-box}
Pour 1 000 $ de budget, multipliez aussi les deux bornes par 1 000 : de `r nombre_fr(1000 * confint(modele)[2,1])` à `r nombre_fr(1000 * confint(modele)[2,2])` $ de ventes moyennes supplémentaires.
:::

::: {.notes}
Ce calcul illustre l’incertitude d’estimation sous le modèle classique. La méthode repose sur des erreurs indépendantes, de variance constante et, pour cet intervalle exact, normales. Sur des échantillons répétés sous ces hypothèses, 95 % des intervalles construits ainsi couvriraient la pente. Ce n’est pas un intervalle de ventes pour une nouvelle campagne.
:::

## Les hypothèses restent à examiner

::: {.lead}
Relation moyenne linéaire, erreurs indépendantes, dispersion constante.
:::

::: {.note-box}
Ici, les mêmes régions reviennent chaque mois. Les résidus et le contexte doivent être examinés avant de faire confiance aux intervalles.
:::

::: {.notes}
La normalité des erreurs intervient dans les intervalles classiques exacts. Elle n’est pas requise pour calculer la droite des moindres carrés. Les observations répétées ne prouvent pas une dépendance, mais empêchent de la supposer absente sans examen. Les intervalles présentés sont des calculs sous hypothèses, pas une validation de celles-ci.
:::

## Poser la question du test

$$H_0 : \beta_1 = 0 \qquad H_1 : \beta_1 \ne 0$$

::: {.lead}
H₀ est l’hypothèse nulle : la pente de population est nulle.
:::

::: {.note-box}
Le test porte sur une association linéaire dans le modèle. Il ne démontre pas un effet causal du budget.
:::

::: {.notes}
H₁ est l’hypothèse alternative bilatérale : une pente positive ou négative. La valeur observée de la pente estimée peut s’écarter de zéro, même si la pente de population est nulle. Le test compare cet écart à son incertitude d’estimation.
:::

## Lire la ligne de la pente

```{r}
#| label: test-pente-capsule-04
#| echo: true
summary(modele)$coefficients["budget_marketing", ]
```

::: {.visual-note}
Estimate : pente estimée. Std. Error : erreur-type. t value : statistique du test. Pr(>|t|) : valeur p bilatérale.
:::

$$t = \frac{\widehat{\beta}_1 - 0}{\operatorname{SE}(\widehat{\beta}_1)}$$

::: {.notes}
Ici, t vaut environ 16,49. En régression simple avec ordonnée et n observations indépendantes, sa loi sous H₀ est une loi de Student à n − 2 degrés de liberté, sous les hypothèses classiques incluant la normalité. Une grande valeur absolue de t traduit un écart à zéro important par rapport à l’erreur-type.
:::

## Que signifie la valeur p?

::: {.lead}
Sous H₀ et les hypothèses du modèle, la valeur p est la probabilité d’obtenir une statistique au moins aussi extrême que celle observée.
:::

::: {.note-box}
Pour ce test bilatéral, « aussi extrême » signifie aussi loin de zéro, dans l’un ou l’autre sens.
:::

::: {.visual-note}
Une petite valeur p indique une moins bonne compatibilité des données avec H₀. Ce n’est pas la probabilité que H₀ soit vraie.
:::

## Décider sous des hypothèses

::: {.keypoints}
- Au seuil fixé α = 0,05, on rejette H₀ si p ≤ 0,05.
- Sinon, on ne rejette pas H₀ : on n’a pas prouvé que la pente est nulle.
- Ici, p < 0,001; le calcul suppose les hypothèses classiques valides.
:::

::: {.note-box}
La valeur p ne mesure ni l’ampleur de l’association ni son importance pratique. Il faut aussi lire la pente, son intervalle et les diagnostics.
:::

::: {.notes}
Pour le test bilatéral et l’intervalle t correspondants, zéro est hors de l’intervalle à 95 % lorsque p est inférieur à 0,05. Les mêmes régions reviennent chaque mois : l’indépendance reste à examiner. Ne pas présenter une petite valeur p comme une validation du modèle ou comme une recommandation d’augmenter le budget.
:::

## À retenir

::: {.metric-grid}
::: {.metric}
::: {.value}
1
:::
::: {.label}
Un modèle reproductible
:::
:::
::: {.metric}
::: {.value}
2
:::
::: {.label}
Des coefficients interprétés
:::
:::
::: {.metric}
::: {.value}
3
:::
::: {.label}
Une incertitude sous hypothèses
:::
:::
:::

## Production autonome 3.4

::: {.lead}
Ajustez la droite. Présentez la pente pour 1 000 $ et son intervalle classique. Formulez H₀ sur la pente et interprétez la valeur p sous les hypothèses du modèle.
:::

### Auto-vérification

::: {.self-check}
- La formule place les ventes à gauche de ~.
- Mes valeurs correspondent à coef(modele) et confint(modele).
- J’ai indiqué une hypothèse ou une limite à vérifier.
:::
