---
title: 'Capsule 3 - Comprendre la droite de régression'
subtitle: "MQT-2101 - Analyse et modélisation des données"
institute: "Faculté des sciences de l'administration - Université Laval"
lang: fr
format:
  revealjs:
    auto-stretch: false
    css: ../module03-capsules.css
    theme:
      - default
      - ../../../../assets/ulaval-reveal.scss
    width: 1600
    height: 900
    margin: 0.06
    center: false
    logo: ../../../../assets/logos/ulaval/UL-FSA-C-d.png
    slide-number: c/t
    controls: true
    progress: true
    hash: true
    transition: fade
    code-copy: true
    code-overflow: wrap
    embed-resources: true
execute:
  echo: true
  warning: false
  message: false
editor: visual
---

```{r}
#| label: preparation-capsule-03
#| include: false
library(tidyverse)

chemins <- c("data/campagnes_marketing_quebec.csv",
             "../../data/campagnes_marketing_quebec.csv",
             "modules/semaine-03-regression-lineaire/data/campagnes_marketing_quebec.csv")
chemin <- chemins[file.exists(chemins)][1]
stopifnot(!is.na(chemin))
campagnes <- read_csv(chemin, show_col_types = FALSE)
stopifnot(!anyNA(campagnes[c("budget_marketing", "ventes")]))
modele <- lm(ventes ~ budget_marketing, data = campagnes)
resultats <- campagnes |>
  mutate(ventes_predites = fitted(modele), residu = residuals(modele))
nombre_fr <- function(x, decimales = 0) {
  formatC(x, format = "f", digits = decimales, big.mark = " ", decimal.mark = ",")
}
monnaie <- scales::label_number(big.mark = " ", decimal.mark = ",", suffix = " $")
```

## Pourquoi ça compte

::: {.question-line}
Comment traduire une droite en une comparaison utile?
:::

::: {.note-box}
La direction compare deux budgets séparés de 1 000 $. La pente donne la différence de ventes moyennes estimée par le modèle.
:::

## Objectifs de la capsule

::: {.keypoints}
- Lire le modèle linéaire simple.
- Interpréter la pente et l’ordonnée à l’origine.
- Comprendre le résidu et les moindres carrés.
:::

## Le modèle et la moyenne

$$Y_i = \beta_0 + \beta_1 x_i + \varepsilon_i$$

$$\mathrm{E}(Y_i \mid x_i) = \beta_0 + \beta_1 x_i$$

::: {.visual-note}
$x_i$ : budget. $Y_i$ : ventes. $\varepsilon_i$ : écart aléatoire non observé.
:::

::: {.notes}
La seconde égalité suppose que l’erreur a une moyenne nulle pour chaque valeur de x. Les paramètres bêta décrivent le modèle de population. Les montants sont en dollars. On décrit une moyenne conditionnelle, sans affirmer qu’une hausse imposée du budget aurait le même effet.
:::

## La droite estimée

$$\widehat{y}_i = \widehat{\beta}_0 + \widehat{\beta}_1 x_i$$

::: {.concept-grid}
::: {.concept-card}
::: {.tag}
Pente estimée
:::
::: {.text}
Différence de ventes moyennes estimée pour 1 $ de budget supplémentaire.
:::
:::
::: {.concept-card}
::: {.tag}
Ordonnée à l’origine estimée
:::
::: {.text}
Ventes prédites lorsque le budget vaut 0 $.
:::
:::
:::

::: {.notes}
Le chapeau distingue une estimation obtenue avec les données du paramètre inconnu. La pente est en dollars de ventes par dollar de budget. L’ordonnée est en dollars de ventes.
:::

## Une comparaison de 1 000 $

::: {.lead}
Pente estimée : `r nombre_fr(coef(modele)[2], 2)` $ de ventes par dollar de budget.
:::

::: {.note-box}
Pour 1 000 $ de budget supplémentaire : environ `r nombre_fr(1000 * coef(modele)[2])` $ de ventes moyennes supplémentaires selon la droite.
:::

::: {.visual-note}
Une association estimée dans ces données simulées.
:::

::: {.notes}
Les coefficients seront obtenus dans R à la capsule suivante. Multiplier par 1 000 change l’échelle de la comparaison, pas le modèle. Il s’agit de ventes, pas d’un profit ou d’un rendement net.
:::

## Le budget nul est hors de la plage observée

::: {.metric-grid}
::: {.metric}
::: {.value}
2 497 $
:::
::: {.label}
Budget minimal observé
:::
:::
::: {.metric}
::: {.value}
8 857 $
:::
::: {.label}
Budget maximal observé
:::
:::
::: {.metric}
::: {.value}
0 $
:::
::: {.label}
Extrapolation
:::
:::
:::

::: {.note-box}
L’ordonnée estimée vaut `r nombre_fr(coef(modele)[1])` $. Son interprétation à budget nul n’est pas appuyée par ces observations.
:::

::: {.notes}
Conserver l’ordonnée dans le modèle. Le fait que zéro soit hors de la plage observée ne justifie pas de forcer la droite à passer par l’origine.
:::

## Un résidu se calcule sur une observation

$$e_i = y_i - \widehat{y}_i$$

::: {.metric-grid}
::: {.metric}
::: {.value}
121 915 $
:::
::: {.label}
Ventes observées
:::
:::
::: {.metric}
::: {.value}
108 888 $
:::
::: {.label}
Ventes prédites
:::
:::
::: {.metric}
::: {.value}
+13 027 $
:::
::: {.label}
Résidu, après arrondi
:::
:::
:::

::: {.visual-note}
Capitale-Nationale, janvier 2025. Budget : 5 814 $.
:::

::: {.notes}
Le modèle sous-estime ici les ventes. Les calculs utilisent les coefficients non arrondis. Le résidu est calculable, tandis que l’erreur epsilon du modèle de population reste inconnue.
:::

## Le résidu dans le graphique

```{r}
#| label: m03-c03-residu
#| echo: false
#| fig-width: 11
#| fig-height: 4.6
#| out-width: "88%"
ggplot(campagnes, aes(budget_marketing, ventes)) +
  geom_point(colour = "grey65", size = 2) +
  geom_abline(intercept = coef(modele)[1], slope = coef(modele)[2],
              colour = "#0B4F6C", linewidth = 1) +
  geom_segment(data = resultats[1, ],
    aes(xend = budget_marketing, yend = ventes_predites),
    colour = "#E30513", linewidth = 1.8) +
  geom_point(data = resultats[1, ], colour = "#E30513", size = 3.5) +
  scale_x_continuous(labels = monnaie) +
  scale_y_continuous(labels = monnaie) +
  labs(x = "Budget marketing mensuel ($)", y = "Ventes mensuelles ($)") +
  theme_minimal(base_size = 18)
```

::: {.notes}
Le segment vertical rouge représente le résidu de l’observation précédente. La distance se mesure dans l’unité de la réponse. Un point sous la droite aurait un résidu négatif.
:::

## Le principe des moindres carrés

$$\sum_{i=1}^{n} e_i^2 = \sum_{i=1}^{n}(y_i-\widehat{y}_i)^2$$

::: {.lead}
La droite ajustée minimise cette somme.
:::

::: {.note-box}
Les carrés évitent que les écarts positifs et négatifs s’annulent. Les grands écarts pèsent davantage.
:::

## À retenir

::: {.metric-grid}
::: {.metric}
::: {.value}
1
:::
::: {.label}
Pente et unités
:::
:::
::: {.metric}
::: {.value}
2
:::
::: {.label}
Résidu observé moins prédit
:::
:::
::: {.metric}
::: {.value}
3
:::
::: {.label}
Somme des carrés minimale
:::
:::
:::

## Production autonome 3.3

::: {.lead}
Interprétez la pente pour 1 000 $ de budget. Expliquez le signe du résidu de janvier en Capitale-Nationale.
:::

### Auto-vérification

::: {.self-check}
- Ma comparaison porte sur les ventes moyennes estimées.
- Le résidu est positif lorsque la droite sous-estime.
- Je distingue les paramètres, leurs estimations et les résidus.
:::
