---
title: "Capsule 1 - Reconnaître une série chronologique"
subtitle: "MQT-2101 - Analyse et modélisation des données"
institute: "Faculté des sciences de l'administration - Université Laval"
lang: fr
format:
  revealjs:
    theme:
      - default
      - ../../../../assets/ulaval-reveal.scss
    width: 1600
    height: 900
    margin: 0.06
    center: false
    logo: ../../../../assets/logos/ulaval/UL-FSA-C-d.png
    slide-number: c/t
    controls: true
    progress: true
    hash: true
    transition: fade
    code-copy: true
    code-overflow: wrap
    embed-resources: true
execute:
  warning: false
  message: false
editor: visual
---

```{r}
#| label: setup-m06-c01
#| include: false
library(tidyverse)
data_candidates <- c("data/ventes_mensuelles_quebec.csv", "../../data/ventes_mensuelles_quebec.csv", "modules/semaine-06-series-chronologiques-intro/data/ventes_mensuelles_quebec.csv")
data_path <- data_candidates[file.exists(data_candidates)][1]
ventes <- readr::read_csv(data_path, show_col_types = FALSE)
ventes <- ventes |> mutate(date = as.Date(date)) |> arrange(date)
train <- ventes |> filter(date < as.Date("2025-01-01"))
test <- ventes |> filter(date >= as.Date("2025-01-01"))
```

## Pourquoi ça compte

::: {.kicker}
Prévoir exige de respecter le temps.
:::

::: {.question-line}
Qu'est-ce qui transforme un tableau en série chronologique?
:::

::: {.note-box}
L'ordre des observations porte de l'information. Une ligne de mars ne peut pas être traitée comme interchangeable avec une ligne de février.
:::

## Objectifs de la capsule

::: {.keypoints}
- Nommer l'unité d'observation, la fréquence et la période.
- Distinguer données transversales et données temporelles.
- Vérifier que l'ordre des lignes respecte la chronologie.
:::

## Le temps change l'unité d'analyse

::: {.keypoints}
- Une série est repérée dans le temps.
- La date et la fréquence doivent être explicites.
- La chronologie ne doit pas être détruite.
:::

## Une ligne, deux identifiants

::: {.example-box}
Une ligne peut représenter un mois-succursale, mais seulement si la date et la succursale sont toutes deux identifiées.
:::

## Vérifier l'ordre et la fréquence en R

```{r}
#| label: code-m06-c01
#| echo: true
#| eval: true
library(tidyverse)
ventes |> arrange(date) |> glimpse()
```

## Quand un tri alphabétique détruit le temps

::: {.warning-box}
Trier une date stockée comme texte peut produire un ordre faux. Vérifiez toujours la classe de la date.
:::

## À retenir

::: {.metric-grid}
::: {.metric}
::: {.value}
1
:::
::: {.label}
Une unité, une variable, une fréquence et une période définissent la série.
:::
:::
::: {.metric}
::: {.value}
2
:::
::: {.label}
L'ordre temporel est une information, pas une colonne décorative.
:::
:::
::: {.metric}
::: {.value}
3
:::
::: {.label}
La décision reste liée aux données disponibles.
:::
:::
:::

::: {.notes}
[Sources]
- Hyndman, R. J. et Athanasopoulos, G. (2021). Forecasting: Principles and Practice, 3e éd. https://otexts.com/fpp3/
:::

## Production autonome 6.1

::: {.lead}
Pour chaque situation, indiquez si elle décrit une série chronologique et justifiez votre réponse.
:::

### Auto-vérification

::: {.self-check}
- J'ai nommé la variable, l'unité, la période et l'horizon.
- Je n'ai utilisé aucune information future.
- Ma conclusion contient une limite explicite.
:::
