---
title: "Capsule 3 - Définir la cible et l'horizon"
subtitle: "MQT-2101 - Analyse et modélisation des données"
institute: "Faculté des sciences de l'administration - Université Laval"
lang: fr
format:
  revealjs:
    theme:
      - default
      - ../../../../assets/ulaval-reveal.scss
    width: 1600
    height: 900
    margin: 0.06
    center: false
    logo: ../../../../assets/logos/ulaval/UL-FSA-C-d.png
    slide-number: c/t
    controls: true
    progress: true
    hash: true
    transition: fade
    code-copy: true
    code-overflow: wrap
    embed-resources: true
execute:
  warning: false
  message: false
editor: visual
---

```{r}
#| label: setup-m06-c03
#| include: false
library(tidyverse)
data_candidates <- c("data/ventes_mensuelles_quebec.csv", "../../data/ventes_mensuelles_quebec.csv", "modules/semaine-06-series-chronologiques-intro/data/ventes_mensuelles_quebec.csv")
data_path <- data_candidates[file.exists(data_candidates)][1]
ventes <- readr::read_csv(data_path, show_col_types = FALSE)
ventes <- ventes |> mutate(date = as.Date(date)) |> arrange(date)
train <- ventes |> filter(date < as.Date("2025-01-01"))
test <- ventes |> filter(date >= as.Date("2025-01-01"))
```

## Pourquoi ça compte

::: {.kicker}
Une prévision utile répond à une décision concrète.
:::

::: {.question-line}
Que faut-il préciser avant de choisir un modèle?
:::

::: {.note-box}
La cible, l'origine, la fréquence et l'horizon doivent être définis avant l'ajustement. Sinon, on ne sait pas quelle prévision est réellement évaluée.
:::

## Objectifs de la capsule

::: {.keypoints}
- Distinguer cible, origine et horizon.
- Formuler une prévision liée à une décision.
- Choisir un horizon compatible avec le délai de décision.
:::

## La prévision commence par une date d'origine

::: {.keypoints}
- La cible est la valeur future à prévoir.
- L'horizon est la distance entre l'origine et la période visée.
- La fréquence doit être compatible avec la décision.
:::

## Écrire la cible, l'origine et l'horizon

```{r}
#| label: code-m06-c03
#| echo: true
#| eval: true
origine <- as.Date("2025-12-01")
horizon_mois <- 3
tibble(cible = "ventes mensuelles", origine, horizon_mois)
```

## Prévoir le trimestre au moment utile

::: {.example-box}
À la fin de décembre, prévoir les ventes mensuelles de janvier à mars pour planifier les achats du trimestre.
:::

## Une cible sans horizon reste ambiguë

::: {.warning-box}
Dire seulement « prévoir les ventes » ne précise ni la période, ni le moment où la prévision est produite, ni son usage.
:::

## À retenir

::: {.metric-grid}
::: {.metric}
::: {.value}
1
:::
::: {.label}
Une formulation précise évite une évaluation ambiguë.
:::
:::
::: {.metric}
::: {.value}
2
:::
::: {.label}
L'horizon dépend du délai réel de décision.
:::
:::
::: {.metric}
::: {.value}
3
:::
::: {.label}
La décision reste liée aux données disponibles.
:::
:::
:::

::: {.notes}
[Sources]
- Hyndman, R. J. et Athanasopoulos, G. (2021). Forecasting: Principles and Practice, 3e éd. https://otexts.com/fpp3/
:::

## Production autonome 6.3

::: {.lead}
Formulez une cible compatible avec un délai de commande de six semaines.
:::

### Auto-vérification

::: {.self-check}
- J'ai nommé la variable, l'unité, la période et l'horizon.
- Je n'ai utilisé aucune information future.
- Ma conclusion contient une limite explicite.
:::
