---
title: "Capsule 4 - Évaluer sans regarder le futur"
subtitle: "MQT-2101 - Analyse et modélisation des données"
institute: "Faculté des sciences de l'administration - Université Laval"
lang: fr
format:
  revealjs:
    theme:
      - default
      - ../../../../assets/ulaval-reveal.scss
    width: 1600
    height: 900
    margin: 0.06
    center: false
    logo: ../../../../assets/logos/ulaval/UL-FSA-C-d.png
    slide-number: c/t
    controls: true
    progress: true
    hash: true
    transition: fade
    code-copy: true
    code-overflow: wrap
    embed-resources: true
execute:
  warning: false
  message: false
editor: visual
---

```{r}
#| label: setup-m06-c04
#| include: false
library(tidyverse)
data_candidates <- c("data/ventes_mensuelles_quebec.csv", "../../data/ventes_mensuelles_quebec.csv", "modules/semaine-06-series-chronologiques-intro/data/ventes_mensuelles_quebec.csv")
data_path <- data_candidates[file.exists(data_candidates)][1]
ventes <- readr::read_csv(data_path, show_col_types = FALSE)
ventes <- ventes |> mutate(date = as.Date(date)) |> arrange(date)
train <- ventes |> filter(date < as.Date("2025-01-01"))
test <- ventes |> filter(date >= as.Date("2025-01-01"))
```

## Pourquoi ça compte

::: {.kicker}
Une bonne prévision doit survivre à des données qu'elle n'a pas vues.
:::

::: {.question-line}
Pourquoi réserver une période test chronologique?
:::

::: {.note-box}
L'évaluation doit reproduire la situation réelle : le futur n'était pas disponible au moment de prévoir.
:::

## Objectifs de la capsule

::: {.keypoints}
- Séparer entraînement et test dans l'ordre du temps.
- Comparer un modèle à une référence naïve.
- Interpréter la MAE dans l'unité de la cible.
- Justifier une séparation chronologique des données.
:::

## Douze mois vraiment hors échantillon

::: {.example-box}
Une méthode complexe qui ne bat pas la méthode naïve n'a pas encore démontré une valeur pratique supplémentaire.
:::

## Geler la période test

```{r}
#| label: code-m06-c04
#| echo: true
#| eval: true
tibble(
  periode = c("Entraînement", "Test"),
  debut = c(min(train$date), min(test$date)),
  fin = c(max(train$date), max(test$date)),
  mois = c(nrow(train), nrow(test))
)
```

## Le test doit vraiment représenter le futur

::: {.keypoints}
- Le test vient après l'entraînement.
- La méthode naïve utilise la dernière valeur observée.
- La MAE mesure une erreur moyenne dans l'unité de la cible.
:::

## Le mélange aléatoire regarde vers le futur

::: {.warning-box}
Mélanger aléatoirement les mois donne au modèle une information qui aurait été future au point d'origine.
:::

## À retenir

::: {.metric-grid}
::: {.metric}
::: {.value}
1
:::
::: {.label}
L'évaluation temporelle protège contre la fuite vers le futur.
:::
:::
::: {.metric}
::: {.value}
2
:::
::: {.label}
La référence simple est un seuil minimal de valeur.
:::
:::
::: {.metric}
::: {.value}
3
:::
::: {.label}
La décision reste liée aux données disponibles.
:::
:::
:::

::: {.notes}
[Sources]
- Hyndman, R. J. et Athanasopoulos, G. (2021). Forecasting: Principles and Practice, 3e éd. https://otexts.com/fpp3/
:::

## Production autonome 6.4

::: {.lead}
Expliquez en deux phrases pourquoi une séparation aléatoire des mois est irréaliste.
:::

### Auto-vérification

::: {.self-check}
- J'ai nommé la variable, l'unité, la période et l'horizon.
- Je n'ai utilisé aucune information future.
- Ma conclusion contient une limite explicite.
:::
