---
title: "Capsule 2 - Lire un graphique temporel"
subtitle: "MQT-2101 - Analyse et modélisation des données"
institute: "Faculté des sciences de l'administration - Université Laval"
lang: fr
format:
  revealjs:
    theme:
      - default
      - ../../../../assets/ulaval-reveal.scss
    width: 1600
    height: 900
    margin: 0.06
    center: false
    logo: ../../../../assets/logos/ulaval/UL-FSA-C-d.png
    slide-number: c/t
    controls: true
    progress: true
    hash: true
    transition: fade
    code-copy: true
    code-overflow: wrap
    embed-resources: true
execute:
  warning: false
  message: false
editor: visual
---

```{r}
#| label: setup-m06-c02
#| include: false
library(tidyverse)
data_candidates <- c("data/ventes_mensuelles_quebec.csv", "../../data/ventes_mensuelles_quebec.csv", "modules/semaine-06-series-chronologiques-intro/data/ventes_mensuelles_quebec.csv")
data_path <- data_candidates[file.exists(data_candidates)][1]
ventes <- readr::read_csv(data_path, show_col_types = FALSE)
ventes <- ventes |> mutate(date = as.Date(date)) |> arrange(date)
train <- ventes |> filter(date < as.Date("2025-01-01"))
test <- ventes |> filter(date >= as.Date("2025-01-01"))
```

## Pourquoi ça compte

::: {.kicker}
Le premier modèle est souvent un graphique bien construit.
:::

::: {.question-line}
Quels motifs le temps rend-il visibles?
:::

::: {.note-box}
Un graphique temporel permet de voir le niveau, la tendance, les motifs récurrents et les ruptures avant de choisir une méthode.
:::

## Objectifs de la capsule

::: {.keypoints}
- Construire un graphique qui respecte l'ordre temporel.
- Distinguer tendance, saisonnalité et variation irrégulière.
- Relier un motif visuel à une question de prévision.
:::

## Décembre élevé ou véritable saisonnalité?

::: {.example-box}
Un décembre élevé une seule année peut être une observation inhabituelle. Il faut comparer plusieurs décembres.
:::

## Un motif doit se répéter pour devenir crédible

::: {.keypoints}
- La tendance est un mouvement de long terme.
- La saisonnalité est un motif qui revient selon une période connue.
- Une pointe isolée ne prouve pas une saisonnalité.
:::

## Tracer la série avant de modéliser

```{r}
#| label: code-m06-c02
#| echo: true
#| eval: true
ventes |> ggplot(aes(date, ventes)) +
  geom_line(colour = "#0B4F6C", linewidth = 0.8) +
  labs(x = NULL, y = "Ventes mensuelles ($)") +
  theme_minimal(base_size = 14)
```

## Voir ensemble ne signifie pas causer

::: {.warning-box}
Attribuer une hausse à une promotion seulement parce que les deux apparaissent au même moment dépasse ce que montre le graphique.
:::

## À retenir

::: {.metric-grid}
::: {.metric}
::: {.value}
1
:::
::: {.label}
Décrire un motif n'est pas expliquer sa cause.
:::
:::
::: {.metric}
::: {.value}
2
:::
::: {.label}
Chercher aussi les données manquantes et les changements de variabilité.
:::
:::
::: {.metric}
::: {.value}
3
:::
::: {.label}
La décision reste liée aux données disponibles.
:::
:::
:::

::: {.notes}
[Sources]
- Hyndman, R. J. et Athanasopoulos, G. (2021). Forecasting: Principles and Practice, 3e éd. https://otexts.com/fpp3/
:::

## Production autonome 6.2

::: {.lead}
Tracez les ventes selon la date, puis nommez deux motifs visibles et une question qui reste ouverte.
:::

### Auto-vérification

::: {.self-check}
- J'ai nommé la variable, l'unité, la période et l'horizon.
- Je n'ai utilisé aucune information future.
- Ma conclusion contient une limite explicite.
:::
