---
title: "Capsule 1 - Variables externes disponibles"
subtitle: "MQT-2101 - Analyse et modélisation des données"
institute: "Faculté des sciences de l'administration - Université Laval"
lang: fr
format:
  revealjs:
    theme:
      - default
      - ../../../../assets/ulaval-reveal.scss
    width: 1600
    height: 900
    margin: 0.06
    center: false
    logo: ../../../../assets/logos/ulaval/UL-FSA-C-d.png
    slide-number: c/t
    controls: true
    progress: true
    hash: true
    transition: fade
    code-copy: true
    code-overflow: wrap
    embed-resources: true
execute:
  warning: false
  message: false
editor: visual
---

```{r}
#| label: setup-m09-c01
#| include: false
library(tidyverse)
library(forecast)
data_candidates <- c("data/ventes_promotions_quebec.csv", "../../data/ventes_promotions_quebec.csv", "modules/semaine-09-variables-externes-autocorrelation/data/ventes_promotions_quebec.csv")
data_path <- data_candidates[file.exists(data_candidates)][1]
ventes <- readr::read_csv(data_path, show_col_types = FALSE)
ventes <- ventes |> mutate(date = as.Date(date)) |> arrange(date)
mois_fr <- c("janvier", "février", "mars", "avril", "mai", "juin", "juillet", "août", "septembre", "octobre", "novembre", "décembre")
ventes <- ventes |> mutate(mois_label = factor(mois_label, levels = mois_fr))
train <- ventes |> slice_head(n = 60)
test <- ventes |> slice_tail(n = 12)
modele <- lm(ventes ~ tendance + promotion + prix_moyen + mois_label, data = train)
```

## Pourquoi ça compte

::: {.kicker}
Une variable utile dans un modèle peut être inutilisable au moment de prévoir.
:::

::: {.question-line}
Quelles informations seront réellement connues dans le futur?
:::

::: {.note-box}
Avant d'ajouter un prédicteur, il faut vérifier son statut au point d'origine. Une variable future indisponible crée une fuite d'information.
:::

## Objectifs de la capsule

::: {.keypoints}
- Classer un prédicteur selon sa disponibilité future.
- Repérer une fuite d'information.
- Classer les prédicteurs selon leur disponibilité future.
:::

## Un bon prédicteur peut être inutilisable en production

::: {.keypoints}
- Le calendrier et une promotion approuvée peuvent être connus.
- Un prix envisagé doit être scénarisé.
- La cible future observée est indisponible, mais ses valeurs retardées peuvent être connues.
:::

## Promotion connue, météo prévue, ventes inconnues

::: {.example-box}
Une promotion approuvée est connue. La météo est prévue séparément. Les ventes réelles du mois prochain sont la cible et restent inconnues au point d'origine.
:::

## Documenter la disponibilité des prédicteurs

```{r}
#| label: code-m09-c01
#| echo: true
#| eval: true
predicteurs <- tribble(
  ~variable, ~statut,
  "promotion approuvée", "connue",
  "météo du mois prochain", "prévue séparément",
  "ventes du mois prochain", "inconnues",
  "ventes du mois courant", "connues et retardées"
)
predicteurs
```

## Une variable future observée crée une fuite

::: {.warning-box}
Utiliser les ventes observées du mois prochain comme variable explicative améliore artificiellement la performance sans aider la décision réelle.
:::

## À retenir

::: {.metric-grid}
::: {.metric}
::: {.value}
1
:::
::: {.label}
La disponibilité future est une condition de validité.
:::
:::
::: {.metric}
::: {.value}
2
:::
::: {.label}
Un scénario doit être annoncé comme tel.
:::
:::
::: {.metric}
::: {.value}
3
:::
::: {.label}
La décision reste liée aux données disponibles.
:::
:::
:::

::: {.notes}
[Sources]
- Hyndman, R. J. et Athanasopoulos, G. (2021). Forecasting: Principles and Practice, 3e éd. https://otexts.com/fpp3/
:::

## Production autonome 9.1

::: {.lead}
Classez une promotion approuvée, la météo du mois prochain, les ventes du mois prochain et les ventes du mois courant.
:::

### Auto-vérification

::: {.self-check}
- Toutes les méthodes utilisent la même période test.
- J'ai interprété l'erreur dans son unité.
- J'ai relié le résultat à une décision et à une limite.
:::
