---
title: "Capsule 4 - Erreurs AR et scénarios"
subtitle: "MQT-2101 - Analyse et modélisation des données"
institute: "Faculté des sciences de l'administration - Université Laval"
lang: fr
format:
  revealjs:
    theme:
      - default
      - ../../../../assets/ulaval-reveal.scss
    width: 1600
    height: 900
    margin: 0.06
    center: false
    logo: ../../../../assets/logos/ulaval/UL-FSA-C-d.png
    slide-number: c/t
    controls: true
    progress: true
    hash: true
    transition: fade
    code-copy: true
    code-overflow: wrap
    embed-resources: true
execute:
  warning: false
  message: false
editor: visual
---

```{r}
#| label: setup-m09-c04
#| include: false
library(tidyverse)
library(forecast)
data_candidates <- c("data/ventes_promotions_quebec.csv", "../../data/ventes_promotions_quebec.csv", "modules/semaine-09-variables-externes-autocorrelation/data/ventes_promotions_quebec.csv")
data_path <- data_candidates[file.exists(data_candidates)][1]
ventes <- readr::read_csv(data_path, show_col_types = FALSE)
ventes <- ventes |> mutate(date = as.Date(date)) |> arrange(date)
mois_fr <- c("janvier", "février", "mars", "avril", "mai", "juin", "juillet", "août", "septembre", "octobre", "novembre", "décembre")
ventes <- ventes |> mutate(mois_label = factor(mois_label, levels = mois_fr))
train <- ventes |> slice_head(n = 60)
test <- ventes |> slice_tail(n = 12)
modele <- lm(ventes ~ tendance + promotion + prix_moyen + mois_label, data = train)
```

## Pourquoi ça compte

::: {.kicker}
Les variables externes et la mémoire des erreurs peuvent contribuer ensemble à une prévision.
:::

::: {.question-line}
Que signifie une prévision conditionnelle?
:::

::: {.note-box}
Un modèle avec erreurs AR(1) ajoute une dépendance entre les erreurs. Pour l'utiliser, les prédicteurs futurs doivent être connus, prévus ou scénarisés.
:::

## Objectifs de la capsule

::: {.keypoints}
- Comparer une régression ordinaire et une régression avec erreurs AR.
- Communiquer une prévision conditionnelle à un scénario.
- Nommer les hypothèses d'un scénario de prévision.
:::

## Avril sous promotion maintenue

::: {.example-box}
Une prévision pour avril suppose ici qu'une promotion est maintenue et que le prix reste stable. Ces hypothèses font partie du résultat.
:::

## Ajuster une régression avec erreurs AR

```{r}
#| label: code-m09-c04
#| echo: true
#| eval: true
xreg_train <- model.matrix(
  ~ promotion + prix_moyen, data = train
)[, -1, drop = FALSE]
modele_ar <- forecast::Arima(
  train$ventes, order = c(1, 0, 0), xreg = xreg_train
)
tibble(parametre = names(coef(modele_ar)), estimation = coef(modele_ar)) |>
  slice_head(n = 4)
```

## Une prévision conditionnelle inclut ses hypothèses

::: {.keypoints}
- AR(1) relie une erreur à l'erreur précédente.
- Les scénarios doivent expliciter les valeurs futures des prédicteurs.
- Le résultat n'est pas une prévision inconditionnelle.
:::

## Un scénario oublié devient une fausse certitude

::: {.warning-box}
Omettre les hypothèses sur prix et promotion donne l'impression trompeuse que le modèle connaît automatiquement le futur.
:::

## À retenir

::: {.metric-grid}
::: {.metric}
::: {.value}
1
:::
::: {.label}
Les scénarios sont des intrants du modèle.
:::
:::
::: {.metric}
::: {.value}
2
:::
::: {.label}
Une recommandation doit nommer ses hypothèses.
:::
:::
::: {.metric}
::: {.value}
3
:::
::: {.label}
La décision reste liée aux données disponibles.
:::
:::
:::

::: {.notes}
[Sources]
- Hyndman, R. J. et Athanasopoulos, G. (2021). Forecasting: Principles and Practice, 3e éd. https://otexts.com/fpp3/
:::

## Production autonome 9.4

::: {.lead}
Rédigez une phrase complète présentant une prévision sous un scénario de promotion maintenue et de prix stable.
:::

### Auto-vérification

::: {.self-check}
- Toutes les méthodes utilisent la même période test.
- J'ai interprété l'erreur dans son unité.
- J'ai relié le résultat à une décision et à une limite.
:::
