---
title: "Capsule 3 - Autocorrélation des résidus"
subtitle: "MQT-2101 - Analyse et modélisation des données"
institute: "Faculté des sciences de l'administration - Université Laval"
lang: fr
format:
  revealjs:
    theme:
      - default
      - ../../../../assets/ulaval-reveal.scss
    width: 1600
    height: 900
    margin: 0.06
    center: false
    logo: ../../../../assets/logos/ulaval/UL-FSA-C-d.png
    slide-number: c/t
    controls: true
    progress: true
    hash: true
    transition: fade
    code-copy: true
    code-overflow: wrap
    embed-resources: true
execute:
  warning: false
  message: false
editor: visual
---

```{r}
#| label: setup-m09-c03
#| include: false
library(tidyverse)
library(forecast)
data_candidates <- c("data/ventes_promotions_quebec.csv", "../../data/ventes_promotions_quebec.csv", "modules/semaine-09-variables-externes-autocorrelation/data/ventes_promotions_quebec.csv")
data_path <- data_candidates[file.exists(data_candidates)][1]
ventes <- readr::read_csv(data_path, show_col_types = FALSE)
ventes <- ventes |> mutate(date = as.Date(date)) |> arrange(date)
mois_fr <- c("janvier", "février", "mars", "avril", "mai", "juin", "juillet", "août", "septembre", "octobre", "novembre", "décembre")
ventes <- ventes |> mutate(mois_label = factor(mois_label, levels = mois_fr))
train <- ventes |> slice_head(n = 60)
test <- ventes |> slice_tail(n = 12)
modele <- lm(ventes ~ tendance + promotion + prix_moyen + mois_label, data = train)
```

## Pourquoi ça compte

::: {.kicker}
Des résidus organisés dans le temps indiquent une information encore inutilisée.
:::

::: {.question-line}
Que signifie un résidu positif suivi souvent d'un autre résidu positif?
:::

::: {.note-box}
Après modélisation, les résidus devraient ressembler à du bruit. Une dépendance temporelle restante peut rendre les prévisions successivement trop basses ou trop hautes.
:::

## Objectifs de la capsule

::: {.keypoints}
- Lire une fonction d'autocorrélation.
- Interpréter prudemment un test de Ljung-Box.
- Relier un diagnostic de résidus à un risque concret.
:::

## Les résidus successifs ne devraient pas se répondre

::: {.keypoints}
- Un pic au retard 1 concerne des voisins temporels.
- Le test de Ljung-Box examine plusieurs retards.
- Une valeur p ne mesure pas à elle seule le coût opérationnel.
:::

## Inspecter l'ACF et le test de Ljung-Box

```{r}
#| label: code-m09-c03
#| echo: true
#| eval: true
acf(residuals(modele))
Box.test(residuals(modele), lag = 12, type = "Ljung-Box")
```

## Plusieurs sous-prévisions de suite

::: {.example-box}
Des résidus positifs consécutifs peuvent signaler plusieurs sous-prévisions successives et un risque accru de rupture.
:::

## Une valeur p ne remplace pas le graphique

::: {.warning-box}
Se limiter à une valeur p sans regarder le graphique des résidus empêche de comprendre le motif et son importance pratique.
:::

## À retenir

::: {.metric-grid}
::: {.metric}
::: {.value}
1
:::
::: {.label}
Inspecter le temps avant de conclure.
:::
:::
::: {.metric}
::: {.value}
2
:::
::: {.label}
Un diagnostic statistique doit conduire à une question de décision.
:::
:::
::: {.metric}
::: {.value}
3
:::
::: {.label}
La décision reste liée aux données disponibles.
:::
:::
:::

::: {.notes}
[Sources]
- Hyndman, R. J. et Athanasopoulos, G. (2021). Forecasting: Principles and Practice, 3e éd. https://otexts.com/fpp3/
:::

## Production autonome 9.3

::: {.lead}
Décrivez le risque pratique associé à une succession de résidus positifs.
:::

### Auto-vérification

::: {.self-check}
- Toutes les méthodes utilisent la même période test.
- J'ai interprété l'erreur dans son unité.
- J'ai relié le résultat à une décision et à une limite.
:::
