---
title: "Capsule 2 - Régression conditionnelle"
subtitle: "MQT-2101 - Analyse et modélisation des données"
institute: "Faculté des sciences de l'administration - Université Laval"
lang: fr
format:
  revealjs:
    theme:
      - default
      - ../../../../assets/ulaval-reveal.scss
    width: 1600
    height: 900
    margin: 0.06
    center: false
    logo: ../../../../assets/logos/ulaval/UL-FSA-C-d.png
    slide-number: c/t
    controls: true
    progress: true
    hash: true
    transition: fade
    code-copy: true
    code-overflow: wrap
    embed-resources: true
execute:
  warning: false
  message: false
editor: visual
---

```{r}
#| label: setup-m09-c02
#| include: false
library(tidyverse)
library(forecast)
data_candidates <- c("data/ventes_promotions_quebec.csv", "../../data/ventes_promotions_quebec.csv", "modules/semaine-09-variables-externes-autocorrelation/data/ventes_promotions_quebec.csv")
data_path <- data_candidates[file.exists(data_candidates)][1]
ventes <- readr::read_csv(data_path, show_col_types = FALSE)
ventes <- ventes |> mutate(date = as.Date(date)) |> arrange(date)
mois_fr <- c("janvier", "février", "mars", "avril", "mai", "juin", "juillet", "août", "septembre", "octobre", "novembre", "décembre")
ventes <- ventes |> mutate(mois_label = factor(mois_label, levels = mois_fr))
train <- ventes |> slice_head(n = 60)
test <- ventes |> slice_tail(n = 12)
modele <- lm(ventes ~ tendance + promotion + prix_moyen + mois_label, data = train)
```

## Pourquoi ça compte

::: {.kicker}
Une prévision avec promotion ou prix est toujours liée aux hypothèses retenues.
:::

::: {.question-line}
Que permet réellement un coefficient de promotion?
:::

::: {.note-box}
Le coefficient d'une variable externe décrit une association conditionnelle aux autres variables du modèle. Il ne prouve pas à lui seul un effet causal.
:::

## Objectifs de la capsule

::: {.keypoints}
- Ajuster une régression temporelle avec prédicteurs externes.
- Employer un langage conditionnel et non causal.
- Formuler une interprétation conditionnelle et non causale.
:::

## Promotion oui n'est pas une expérience aléatoire

::: {.example-box}
Comparer « promotion oui » et « promotion non » dans un modèle observationnel ne reproduit pas une expérimentation aléatoire.
:::

## Le coefficient dépend du scénario et du modèle

::: {.keypoints}
- Le modèle combine tendance, calendrier et prédicteurs.
- Les coefficients dépendent des autres variables incluses.
- Les prédictions sont conditionnelles au scénario.
:::

## Ajuster une régression conditionnelle

```{r}
#| label: code-m09-c02
#| echo: true
#| eval: true
modele <- lm(
  ventes ~ tendance + promotion + prix_moyen + mois_label,
  data = train
)
broom::tidy(modele) |>
  filter(term %in% c("promotionoui", "prix_moyen"))
```

## Association estimée n'est pas effet causal

::: {.warning-box}
Transformer une association estimée en promesse d'effet causal peut produire une recommandation injustifiée.
:::

## À retenir

::: {.metric-grid}
::: {.metric}
::: {.value}
1
:::
::: {.label}
Les coefficients sont conditionnels au modèle.
:::
:::
::: {.metric}
::: {.value}
2
:::
::: {.label}
Une question causale exige un autre plan d'étude.
:::
:::
::: {.metric}
::: {.value}
3
:::
::: {.label}
La décision reste liée aux données disponibles.
:::
:::
:::

::: {.notes}
[Sources]
- Hyndman, R. J. et Athanasopoulos, G. (2021). Forecasting: Principles and Practice, 3e éd. https://otexts.com/fpp3/
:::

## Production autonome 9.2

::: {.lead}
Expliquez pourquoi deux prévisions sous des niveaux de promotion différents ne prouvent pas automatiquement un effet causal.
:::

### Auto-vérification

::: {.self-check}
- Toutes les méthodes utilisent la même période test.
- J'ai interprété l'erreur dans son unité.
- J'ai relié le résultat à une décision et à une limite.
:::
