---
title: "Démonstrations R - Atelier 01"
format:
  html:
    embed-resources: true
---

## Objectif

Cette page regroupe les gestes R principaux de l'atelier : importer les données,
inspecter le tableau, créer un dictionnaire rapide, vérifier les valeurs
manquantes, produire un tableau synthèse, créer des graphiques et choisir une
priorité de prochaine analyse.

## Préparation

```{r}
#| eval: false
library(tidyverse)
library(janitor)
library(scales)
```

```{r}
#| eval: false
data_path <- if (file.exists("data/ventes_pme_quebec.csv")) {
  "data/ventes_pme_quebec.csv"
} else {
  "modules/atelier-01-r/data/ventes_pme_quebec.csv"
}

currency_ca <- scales::label_dollar(
  prefix = "",
  suffix = " $",
  big.mark = " ",
  decimal.mark = ","
)
```

## Démonstration 1 - Importer et inspecter

```{r}
#| eval: false
ventes <- readr::read_csv(data_path, show_col_types = FALSE) |>
  clean_names() |>
  mutate(
    mois = as.Date(mois),
    campagne_locale = factor(
      campagne_locale,
      levels = c(0, 1),
      labels = c("non", "oui")
    )
  )

glimpse(ventes)
```

À vérifier :

- nombre de lignes;
- nombre de colonnes;
- unité d'observation;
- variables numériques;
- variables catégorielles.

## Démonstration 2 - Construire un dictionnaire rapide

```{r}
#| eval: false
dictionnaire_variables <- tibble(
  variable = names(ventes),
  type = map_chr(ventes, \(x) class(x)[1]),
  valeurs_manquantes = map_int(ventes, \(x) sum(is.na(x))),
  exemple = map_chr(ventes, \(x) {
    valeurs_observees <- x[!is.na(x)]

    if (length(valeurs_observees) == 0) {
      NA_character_
    } else {
      as.character(valeurs_observees[[1]])
    }
  })
)

dictionnaire_variables
```

## Démonstration 3 - Repérer les valeurs manquantes

```{r}
#| eval: false
diagnostic_manquants <- ventes |>
  summarise(across(everything(), \(x) sum(is.na(x)))) |>
  pivot_longer(
    cols = everything(),
    names_to = "variable",
    values_to = "valeurs_manquantes"
  ) |>
  filter(valeurs_manquantes > 0) |>
  arrange(desc(valeurs_manquantes))

diagnostic_manquants
```

Interprétation attendue : nommer les variables touchées et expliquer pourquoi
des valeurs manquantes peuvent influencer un résumé descriptif.

## Démonstration 4 - Voir l'effet de `na.rm = TRUE`

```{r}
#| eval: false
ventes |>
  summarise(
    satisfaction_sans_na_rm = mean(satisfaction),
    satisfaction_avec_na_rm = mean(satisfaction, na.rm = TRUE),
    delai_sans_na_rm = mean(delai_livraison_jours),
    delai_avec_na_rm = mean(delai_livraison_jours, na.rm = TRUE)
  )
```

## Démonstration 5 - Résumer par succursale

```{r}
#| eval: false
synthese_succursales <- ventes |>
  group_by(succursale, region) |>
  summarise(
    ventes_totales = sum(ventes, na.rm = TRUE),
    clients_totaux = sum(clients, na.rm = TRUE),
    panier_moyen = mean(panier_moyen, na.rm = TRUE),
    satisfaction_moyenne = mean(satisfaction, na.rm = TRUE),
    delai_moyen = mean(delai_livraison_jours, na.rm = TRUE),
    ruptures_stock = sum(ruptures_stock, na.rm = TRUE),
    .groups = "drop"
  ) |>
  arrange(desc(ventes_totales))

synthese_succursales |>
  mutate(
    ventes_totales = currency_ca(ventes_totales),
    panier_moyen = currency_ca(panier_moyen),
    satisfaction_moyenne = round(satisfaction_moyenne, 1),
    delai_moyen = round(delai_moyen, 1)
  )
```

## Démonstration 6 - Visualiser les ventes

```{r}
#| eval: false
synthese_succursales |>
  mutate(succursale = fct_reorder(succursale, ventes_totales)) |>
  ggplot(aes(ventes_totales, succursale)) +
  geom_col(fill = "#0B4F6C") +
  scale_x_continuous(labels = currency_ca) +
  labs(
    title = "Ventes annuelles par succursale",
    x = "Ventes",
    y = NULL
  ) +
  theme_minimal(base_size = 12)
```

## Démonstration 7 - Explorer une relation descriptive

```{r}
#| eval: false
ventes |>
  ggplot(aes(ruptures_stock, satisfaction, color = succursale)) +
  geom_point(size = 2.4, alpha = 0.8) +
  geom_smooth(method = "lm", se = FALSE, color = "#1F2933") +
  labs(
    title = "Satisfaction client et ruptures de stock",
    x = "Nombre de ruptures de stock",
    y = "Satisfaction moyenne sur 10",
    color = "Succursale"
  ) +
  theme_minimal(base_size = 12)
```

Ce graphique suggère une relation descriptive possible. Il ne permet pas, à lui
seul, de conclure à une relation causale.

## Démonstration 8 - Choisir une priorité de prochaine analyse

Option marketing :

```{r}
#| eval: false
ventes |>
  group_by(campagne_locale) |>
  summarise(
    observations = n(),
    ventes_moyennes = mean(ventes, na.rm = TRUE),
    depenses_marketing_moyennes = mean(depenses_marketing, na.rm = TRUE),
    panier_moyen = mean(panier_moyen, na.rm = TRUE),
    .groups = "drop"
  ) |>
  mutate(
    ventes_moyennes = currency_ca(ventes_moyennes),
    depenses_marketing_moyennes = currency_ca(depenses_marketing_moyennes),
    panier_moyen = currency_ca(panier_moyen)
  )
```

Option opérations :

```{r}
#| eval: false
ventes |>
  group_by(succursale) |>
  summarise(
    ruptures_stock = sum(ruptures_stock, na.rm = TRUE),
    delai_moyen = mean(delai_livraison_jours, na.rm = TRUE),
    satisfaction_moyenne = mean(satisfaction, na.rm = TRUE),
    .groups = "drop"
  ) |>
  arrange(desc(ruptures_stock)) |>
  mutate(
    delai_moyen = round(delai_moyen, 1),
    satisfaction_moyenne = round(satisfaction_moyenne, 1)
  )
```

Option saisons :

```{r}
#| eval: false
ventes |>
  group_by(saison) |>
  summarise(
    ventes_totales = sum(ventes, na.rm = TRUE),
    satisfaction_moyenne = mean(satisfaction, na.rm = TRUE),
    ruptures_stock = sum(ruptures_stock, na.rm = TRUE),
    .groups = "drop"
  ) |>
  mutate(
    ventes_totales = currency_ca(ventes_totales),
    satisfaction_moyenne = round(satisfaction_moyenne, 1)
  )
```

## À vérifier

- le code s'exécute du début à la fin;
- les chemins sont relatifs au projet;
- les objets portent des noms explicites;
- les graphiques ont des titres et des axes interprétables;
- l'interprétation reste descriptive;
- la priorité de prochaine analyse s'appuie sur un résultat observé.
