---
title: "Exercices - Atelier 01"
format:
  html:
    embed-resources: true
---

## Objectif

Ces exercices sont une pratique indépendante à réaliser après le parcours guidé.
Ils ne reprennent ni les données, ni les productions « À vous » du guide. Le cas
de transfert porte sur la fiabilité du service dans quatre succursales.

Jeu de données de transfert :
<a class="data-link" href="../../donnees/#ventes-et-opérations-de-succursales-québécoises">ventes_operations_quebec.csv</a>.

```{r}
#| eval: false

library(tidyverse)
library(janitor)

data_path <- if (file.exists("../semaine-02-r-quarto/data/ventes_operations_quebec.csv")) {
  "../semaine-02-r-quarto/data/ventes_operations_quebec.csv"
} else {
  "modules/semaine-02-r-quarto/data/ventes_operations_quebec.csv"
}

operations <- read_csv(
  data_path,
  show_col_types = FALSE
) |>
  clean_names() |>
  mutate(
    mois = as.Date(mois),
    ventes_par_client = ventes / clients
  )
```

## Exercice 1 - Décrire le tableau

- vérifiez les dimensions et la période couverte;
- nommez l'unité d'observation;
- identifiez les variables de service, de clientèle et de performance;
- expliquez pourquoi deux lignes de la même succursale ne sont pas des doublons
  si elles correspondent à des mois différents.

## Exercice 2 - Construire un dictionnaire rapide

Construisez un dictionnaire pour `mois`, `region`, `canal_principal`, `clients`,
`delai_livraison_jours`, `satisfaction` et `ventes_par_client`.

Le dictionnaire doit contenir : type, unité, rôle dans une décision de service et
précaution d'interprétation. Les catégories codées ne doivent pas être traitées
comme des quantités.

## Exercice 3 - Diagnostiquer les valeurs manquantes

Produisez un tableau donnant le nombre et la proportion de valeurs manquantes.
Comparez ensuite le nombre de lignes disponibles pour une analyse de la
satisfaction et pour une analyse conjointe satisfaction-délai.

```{r}
#| eval: false

disponibilite <- operations |>
  summarise(
    lignes_totales = n(),
    satisfaction_disponible = sum(!is.na(satisfaction)),
    delai_disponible = sum(!is.na(delai_livraison_jours)),
    analyse_conjointe = sum(
      !is.na(satisfaction) & !is.na(delai_livraison_jours)
    )
  )

disponibilite
```

Expliquez pourquoi chaque résultat doit annoncer son propre nombre
d'observations.

## Exercice 4 - Résumer par succursale

Résumez plutôt par région et canal principal, afin de répondre à une question
différente de celle du guide.

```{r}
#| eval: false

resume_service <- operations |>
  group_by(region, canal_principal) |>
  summarise(
    observations = n(),
    delai_median = median(delai_livraison_jours, na.rm = TRUE),
    satisfaction_mediane = median(satisfaction, na.rm = TRUE),
    ventes_par_client = sum(ventes) / sum(clients),
    .groups = "drop"
  )

resume_service
```

Repérez un groupe à surveiller et nommez une limite liée au petit nombre
d'observations.

## Exercice 5 - Produire deux graphiques

Produisez :

1. un nuage de points satisfaction-délai, avec une couleur par région;
2. un graphique de ventes par client selon le canal principal.

Chaque graphique doit répondre à une question écrite avant le code. Un titre ne
remplace pas l'interprétation.

## Exercice 6 - Choisir une priorité de prochaine analyse

Choisissez une priorité parmi la réduction des délais, l'amélioration de la
satisfaction ou l'analyse des écarts de ventes par client. Appuyez votre choix
avec un résultat, puis indiquez l'information qui manque pour passer de la
description à une décision d'intervention.

## Exercice 7 - Préparer la suite

Formulez une future question de régression avec `satisfaction` comme réponse et
`delai_livraison_jours` comme variable explicative. Ajoutez une variable de
contexte, une limite causale et un diagnostic graphique à prévoir.

## Trace finale courte

Produisez une note Quarto autonome sur la fiabilité du service : dictionnaire
ciblé, audit des données manquantes, tableau région-canal, deux graphiques, trois
constats, priorité et prochaine analyse. N'utilisez pas le fichier
`ventes_pme_quebec.csv` du guide.
