---
title: "Guide atelier 01"
format:
  html:
    embed-resources: true
---

# Guide atelier 01 - Explorer un tableau de données d'affaires

## Objectif

Produire un diagnostic descriptif reproductible à partir d'un tableau de données d'affaires.

À la fin de l'atelier, le livrable doit permettre à une direction de comprendre rapidement :

- ce que contient le tableau;
- où se trouvent les données manquantes;
- quelles succursales se distinguent;
- quels indicateurs méritent une analyse plus poussée.

## Mise en situation

La PME fictive Les Comptoirs du Nord exploite cinq succursales au Québec. Elle vend des produits locaux en magasin et observe des différences de performance entre succursales.

La direction veut préparer une rencontre de gestion. Elle ne demande pas encore un modèle statistique. Elle veut d'abord un diagnostic clair, visuel et reproductible.

Question d'affaires :

> Quels signaux ressortent du tableau de ventes mensuelles, et quelle analyse devrait être priorisée ensuite?

## Données

Fichier : `data/ventes_pme_quebec.csv`.

[Télécharger le fichier CSV](data/ventes_pme_quebec.csv)

Chaque ligne représente une succursale pour un mois de l'année 2025.

```{r}
#| label: setup-atelier-01-guide
#| include: false
library(tidyverse)
library(janitor)
library(scales)

data_path <- if (file.exists("data/ventes_pme_quebec.csv")) {
  "data/ventes_pme_quebec.csv"
} else {
  "modules/atelier-01-r/data/ventes_pme_quebec.csv"
}

ventes <- readr::read_csv(data_path, show_col_types = FALSE) |>
  clean_names() |>
  mutate(
    mois = as.Date(mois),
    campagne_locale = factor(
      campagne_locale,
      levels = c(0, 1),
      labels = c("non", "oui")
    )
  )

currency_ca <- scales::label_dollar(
  prefix = "",
  suffix = " $",
  big.mark = " ",
  decimal.mark = ","
)
```

## Étape 1 - Importer le tableau

```{r}
library(tidyverse)
library(janitor)

ventes <- readr::read_csv(data_path, show_col_types = FALSE) |>
  clean_names()

glimpse(ventes)
```

À vérifier :

- Combien y a-t-il d'observations?
- Combien y a-t-il de variables?
- Quelle est l'unité d'observation?
- Quelles variables sont numériques?
- Quelles variables sont catégorielles?

## Étape 2 - Comprendre les variables

```{r}
#| label: dictionnaire-rapide-atelier-01
tibble(
  variable = names(ventes),
  type = map_chr(ventes, \(x) class(x)[1]),
  valeurs_manquantes = map_int(ventes, \(x) sum(is.na(x)))
)
```

Question : quelles variables sont directement utiles pour une décision de gestion?

## Étape 3 - Diagnostiquer les valeurs manquantes

```{r}
#| label: valeurs-manquantes-atelier-01
ventes |>
  summarise(across(everything(), \(x) sum(is.na(x)))) |>
  pivot_longer(
    cols = everything(),
    names_to = "variable",
    values_to = "valeurs_manquantes"
  ) |>
  filter(valeurs_manquantes > 0) |>
  arrange(desc(valeurs_manquantes))
```

Interprétation attendue :

- nommer les variables touchées;
- expliquer pourquoi ces valeurs manquantes peuvent influencer l'analyse;
- proposer une action simple avant d'aller plus loin.

## Étape 4 - Produire un tableau synthèse par succursale

```{r}
#| label: tableau-synthese-atelier-01
synthese_succursales <- ventes |>
  group_by(succursale, region) |>
  summarise(
    ventes_totales = sum(ventes, na.rm = TRUE),
    clients_totaux = sum(clients, na.rm = TRUE),
    panier_moyen = mean(panier_moyen, na.rm = TRUE),
    satisfaction_moyenne = mean(satisfaction, na.rm = TRUE),
    delai_moyen = mean(delai_livraison_jours, na.rm = TRUE),
    ruptures_stock = sum(ruptures_stock, na.rm = TRUE),
    .groups = "drop"
  ) |>
  arrange(desc(ventes_totales))

synthese_succursales |>
  mutate(
    ventes_totales = currency_ca(ventes_totales),
    panier_moyen = currency_ca(panier_moyen),
    satisfaction_moyenne = round(satisfaction_moyenne, 1),
    delai_moyen = round(delai_moyen, 1)
  )
```

Questions :

- Quelle succursale vend le plus?
- Quelle succursale a le panier moyen le plus élevé?
- Quelle succursale semble avoir le plus de problèmes opérationnels?
- Est-ce que la réponse change selon l'indicateur choisi?

## Étape 5 - Visualiser les ventes

```{r}
#| label: ventes-par-succursale-atelier-01
#| fig-width: 8
#| fig-height: 4.8
synthese_succursales |>
  mutate(succursale = fct_reorder(succursale, ventes_totales)) |>
  ggplot(aes(ventes_totales, succursale)) +
  geom_col(fill = "#2A9D8F") +
  scale_x_continuous(labels = currency_ca) +
  labs(
    title = "Ventes annuelles par succursale",
    x = "Ventes",
    y = NULL
  ) +
  theme_minimal(base_size = 12)
```

Message attendu : ce graphique sert à repérer les succursales qui contribuent le plus au chiffre d'affaires.

## Étape 6 - Visualiser la relation entre satisfaction et problèmes opérationnels

```{r}
#| label: satisfaction-ruptures-atelier-01
#| fig-width: 8
#| fig-height: 5
ventes |>
  ggplot(aes(ruptures_stock, satisfaction, color = succursale)) +
  geom_point(size = 2.4, alpha = 0.8) +
  geom_smooth(method = "lm", se = FALSE, color = "#1F2933") +
  labs(
    title = "Satisfaction client et ruptures de stock",
    x = "Nombre de ruptures de stock",
    y = "Satisfaction moyenne sur 10",
    color = "Succursale"
  ) +
  theme_minimal(base_size = 12)
```

Question : observe-t-on un signal descriptif qui justifierait une analyse plus poussée?

## Étape 7 - Formuler trois constats

Un bon constat doit contenir :

- un indicateur;
- une comparaison;
- une implication d'affaires.

Exemple de forme attendue :

> La succursale X génère le plus de ventes, mais la succursale Y obtient un panier moyen plus élevé. La direction devrait donc distinguer volume de clientèle et valeur moyenne par transaction.

À produire :

1. Un constat sur les ventes.
2. Un constat sur la satisfaction ou les délais.
3. Un constat sur les ruptures de stock ou le marketing.

## Étape 8 - Recommandation de prochaine analyse

Choisir une seule priorité :

- analyser l'effet des dépenses marketing;
- analyser les ruptures de stock;
- analyser les délais de livraison;
- comparer les succursales à clientèle comparable.

La recommandation doit tenir en trois phrases :

1. Ce que les données suggèrent.
2. Ce qu'il faut vérifier ensuite.
3. Quelle décision de gestion cela pourrait éclairer.

## Livrable

Remettre un fichier Quarto contenant :

- le code d'importation;
- le diagnostic des valeurs manquantes;
- le tableau synthèse;
- deux graphiques;
- trois constats;
- une recommandation courte.

## Grille formative

| Critère | Attendu |
|---|---|
| Importation | Le fichier CSV est importé sans chemin absolu |
| Inspection | La structure et les valeurs manquantes sont vérifiées |
| Indicateurs | Les indicateurs sont calculés par succursale |
| Graphiques | Les graphiques ont un titre, des axes clairs et un message |
| Interprétation | Les constats sont liés à une décision d'affaires |
| Reproductibilité | Le document Quarto se rend sans modification |

## Pour aller plus loin

Modifier le tableau synthèse pour comparer les mois de haute saison aux autres mois.

```{r}
#| label: haute-saison-atelier-01
ventes |>
  group_by(saison) |>
  summarise(
    ventes_totales = sum(ventes, na.rm = TRUE),
    satisfaction_moyenne = mean(satisfaction, na.rm = TRUE),
    ruptures_stock = sum(ruptures_stock, na.rm = TRUE),
    .groups = "drop"
  ) |>
  mutate(
    ventes_totales = currency_ca(ventes_totales),
    satisfaction_moyenne = round(satisfaction_moyenne, 1)
  )
```
