---
title: "Guide en classe - Atelier 01"
format:
  html:
    embed-resources: true
---

# Guide en classe - Atelier 01

::: {.callout-note title="Place dans la progression"}
Cet atelier se fait après la semaine 01 et la semaine 02. Il sert à pratiquer dans RStudio les gestes de base : importer, inspecter, résumer, visualiser et interpréter prudemment.
:::

## Objectif du parcours

Cet atelier est un parcours guidé pour apprendre à explorer un tableau de ventes mensuelles dans R et à produire un court rapport Quarto.

Question centrale :

> Qu'est-ce qu'un tableau de ventes mensuelles permet de dire, et que ne permet-il pas encore de conclure?

L'objectif n'est pas encore de prouver une relation causale. L'objectif est de transformer un tableau brut en premiers constats descriptifs, en distinguant clairement observation, indicateur, interprétation et limite.

## Ce que vous allez construire

À la fin du parcours, vous aurez un mini-rapport Quarto contenant :

- une question d'analyse reformulée;
- une description du tableau;
- un diagnostic des valeurs manquantes;
- un tableau synthèse par succursale;
- deux visualisations;
- trois constats;
- une question de prochaine analyse.

## Organisation du parcours

Ce guide alterne cinq types d'activités.

| Type | Ce que vous faites |
|---|---|
| Capsule | Vous comprenez l'idée avant de coder |
| Démonstration | Vous observez une démarche complète |
| À vous | Vous produisez une partie du livrable |
| Pause diagnostic | Vous vérifiez que vous comprenez ce que vous venez de faire |
| Trace portfolio | Vous gardez une phrase ou un résultat pour votre rapport final |

Temps estimé : 2 h à 3 h.

## Données et préparation

Fichier : `data/ventes_pme_quebec.csv`.

[Télécharger le fichier CSV](data/ventes_pme_quebec.csv)

```{r}
#| label: setup-atelier-01-guide
#| include: false
library(tidyverse)
library(janitor)
library(scales)

data_path <- if (file.exists("data/ventes_pme_quebec.csv")) {
  "data/ventes_pme_quebec.csv"
} else {
  "modules/atelier-01-r/data/ventes_pme_quebec.csv"
}

currency_ca <- scales::label_dollar(
  prefix = "",
  suffix = " $",
  big.mark = " ",
  decimal.mark = ","
)
```

## Épisode 1 - Entrer dans la question

::: {.callout-note title="Repère - La question centrale"}
La première étape consiste à transformer une question générale en question descriptive assez précise pour être traitée dans un tableau.
:::

Une question générale est souvent trop large pour être traitée directement. Une bonne première étape consiste à la reformuler en question analytique.

Question de départ :

> Qu'est-ce que les données de ventes mensuelles révèlent sur la performance des succursales?

Question analytique :

> Quels indicateurs descriptifs permettent de repérer les succursales ou les dimensions opérationnelles qui méritent une analyse plus poussée?

::: {.callout-tip title="À vous 1 - Reformuler la question"}
Dans votre rapport, écrivez en deux phrases ce que la question demande et ce que le diagnostic descriptif peut réellement fournir.
:::

::: {.callout-important title="Pause diagnostic"}
À cette étape, vous ne cherchez pas encore à expliquer les ventes. Vous cherchez à comprendre le tableau et à repérer des signaux.
:::

## Épisode 2 - Importer les données

::: {.callout-note title="Repère - Un tableau, une unité d'observation"}
Avant de calculer, vérifiez ce que représente une ligne, ce que mesure chaque variable et où se trouve le fichier dans le projet R.
:::

### Démonstration 1 - Charger le fichier

```{r}
#| label: demo-importer-atelier-01
library(tidyverse)
library(janitor)

ventes <- readr::read_csv(data_path, show_col_types = FALSE) |>
  clean_names()

glimpse(ventes)
```

Ce que vous devez remarquer :

- le tableau a `r nrow(ventes)` lignes;
- le tableau a `r ncol(ventes)` colonnes;
- chaque ligne représente une succursale pour un mois;
- certaines variables décrivent les ventes;
- d'autres décrivent le marketing, les opérations et la satisfaction.

::: {.callout-tip title="À vous 2 - Décrire le tableau"}
Ajoutez à votre rapport une phrase qui décrit l'unité d'observation et une phrase qui nomme trois variables utiles pour l'analyse.
:::

### Trace portfolio

Phrase à adapter :

> Le tableau contient des observations mensuelles par succursale. Il permet de comparer la performance commerciale, l'expérience client et certains enjeux opérationnels.

## Épisode 3 - Vérifier la qualité minimale

::: {.callout-note title="Repère - Pourquoi vérifier les valeurs manquantes?"}
Un diagnostic descriptif peut être trompeur si certaines variables sont incomplètes. Les valeurs manquantes doivent être repérées et signalées.
:::

### Démonstration 2 - Repérer les valeurs manquantes

```{r}
#| label: demo-valeurs-manquantes-atelier-01
diagnostic_manquants <- ventes |>
  summarise(across(everything(), \(x) sum(is.na(x)))) |>
  pivot_longer(
    cols = everything(),
    names_to = "variable",
    values_to = "valeurs_manquantes"
  ) |>
  filter(valeurs_manquantes > 0) |>
  arrange(desc(valeurs_manquantes))

diagnostic_manquants
```

::: {.callout-tip title="À vous 3 - Interpréter la qualité des données"}
Dans votre rapport, nommez les variables qui contiennent des valeurs manquantes. Expliquez en une phrase pourquoi cela peut influencer le diagnostic.
:::

::: {.callout-important title="Pause diagnostic"}
Si une variable contient des valeurs manquantes, il ne faut pas l'ignorer. Pour cet atelier, vous pouvez utiliser `na.rm = TRUE`, mais votre rapport doit signaler le problème.
:::

## Épisode 4 - Construire les premiers indicateurs

::: {.callout-note title="Repère - Du tableau brut aux indicateurs"}
Les variables brutes deviennent utiles lorsqu'elles sont transformées en indicateurs interprétables : ventes totales, clients totaux, panier moyen, satisfaction moyenne et ruptures de stock.
:::

### Démonstration 3 - Résumer par succursale

```{r}
#| label: demo-synthese-succursales-atelier-01
synthese_succursales <- ventes |>
  group_by(succursale, region) |>
  summarise(
    ventes_totales = sum(ventes, na.rm = TRUE),
    clients_totaux = sum(clients, na.rm = TRUE),
    panier_moyen = mean(panier_moyen, na.rm = TRUE),
    satisfaction_moyenne = mean(satisfaction, na.rm = TRUE),
    delai_moyen = mean(delai_livraison_jours, na.rm = TRUE),
    ruptures_stock = sum(ruptures_stock, na.rm = TRUE),
    .groups = "drop"
  ) |>
  arrange(desc(ventes_totales))

synthese_succursales |>
  mutate(
    ventes_totales = currency_ca(ventes_totales),
    panier_moyen = currency_ca(panier_moyen),
    satisfaction_moyenne = round(satisfaction_moyenne, 1),
    delai_moyen = round(delai_moyen, 1)
  )
```

::: {.callout-tip title="À vous 4 - Lire le tableau de façon analytique"}
Répondez à ces questions dans votre rapport :

- Quelle succursale génère le plus de ventes?
- Quelle succursale a le panier moyen le plus élevé?
- Quelle succursale semble avoir le plus de ruptures de stock?
- Est-ce que la même succursale ressort pour tous les indicateurs?
:::

### Trace portfolio

Votre rapport doit déjà contenir un tableau synthèse. Ne commentez pas toutes les colonnes. Choisissez les deux ou trois résultats qui éclairent le mieux la comparaison.

## Épisode 5 - Visualiser pour comparer

::: {.callout-note title="Repère - Un graphique doit porter un message"}
Un graphique utile répond à une question simple. Le titre, les axes et les unités doivent aider à lire le résultat sans ambiguïté.
:::

### Démonstration 4 - Comparer les ventes annuelles

```{r}
#| label: demo-graphique-ventes-atelier-01
#| fig-width: 8
#| fig-height: 4.8
synthese_succursales |>
  mutate(succursale = fct_reorder(succursale, ventes_totales)) |>
  ggplot(aes(ventes_totales, succursale)) +
  geom_col(fill = "#2A9D8F") +
  scale_x_continuous(labels = currency_ca) +
  labs(
    title = "Ventes annuelles par succursale",
    x = "Ventes",
    y = NULL
  ) +
  theme_minimal(base_size = 12)
```

Ce graphique répond à une question simple : quelles succursales contribuent le plus au chiffre d'affaires?

::: {.callout-tip title="À vous 5 - Ajouter un deuxième graphique"}
Créez un graphique qui explore une autre dimension de la performance. Choisissez une des options suivantes :

- satisfaction et ruptures de stock;
- ventes et dépenses marketing;
- satisfaction et délai de livraison.
:::

### Démonstration 5 - Satisfaction et ruptures de stock

```{r}
#| label: demo-satisfaction-ruptures-atelier-01
#| fig-width: 8
#| fig-height: 5
ventes |>
  ggplot(aes(ruptures_stock, satisfaction, color = succursale)) +
  geom_point(size = 2.4, alpha = 0.8) +
  geom_smooth(method = "lm", se = FALSE, color = "#1F2933") +
  labs(
    title = "Satisfaction client et ruptures de stock",
    x = "Nombre de ruptures de stock",
    y = "Satisfaction moyenne sur 10",
    color = "Succursale"
  ) +
  theme_minimal(base_size = 12)
```

::: {.callout-important title="Pause diagnostic"}
Ce graphique ne prouve pas que les ruptures causent une baisse de satisfaction. Il suggère seulement une relation descriptive à examiner plus sérieusement.
:::

## Épisode 6 - Passer du résultat au constat

::: {.callout-note title="Repère - Écrire un constat utile"}
Un constat doit rester descriptif : il nomme un résultat observé, une comparaison et une limite possible.
:::

Un bon constat contient trois éléments :

- un résultat observé;
- une comparaison;
- une interprétation prudente.

Exemple :

> Montréal génère les ventes les plus élevées, mais cette information doit être mise en relation avec le nombre de clients et le panier moyen. Le diagnostic doit donc distinguer volume d'achalandage et valeur moyenne des transactions.

::: {.callout-tip title="À vous 6 - Écrire vos trois constats"}
Dans votre rapport, écrivez :

1. un constat sur les ventes;
2. un constat sur la satisfaction, les délais ou les ruptures;
3. un constat sur une analyse à prioriser.
:::

## Épisode 7 - Préparer une prochaine analyse

Votre diagnostic doit finir par une question de prochaine analyse. Choisissez une seule priorité.

Options possibles :

- analyser l'effet des dépenses marketing;
- analyser les ruptures de stock;
- analyser les délais de livraison;
- comparer les succursales à clientèle comparable;
- analyser les périodes de haute saison séparément.

### Démonstration 6 - Comparer les saisons

```{r}
#| label: demo-saison-atelier-01
ventes |>
  group_by(saison) |>
  summarise(
    ventes_totales = sum(ventes, na.rm = TRUE),
    satisfaction_moyenne = mean(satisfaction, na.rm = TRUE),
    ruptures_stock = sum(ruptures_stock, na.rm = TRUE),
    .groups = "drop"
  ) |>
  mutate(
    ventes_totales = currency_ca(ventes_totales),
    satisfaction_moyenne = round(satisfaction_moyenne, 1)
  )
```

::: {.callout-tip title="À vous 7 - Formuler la prochaine analyse"}
Écrivez trois phrases :

1. Les données suggèrent que...
2. La prochaine analyse devrait vérifier...
3. Cette analyse permettrait de mieux comprendre...
:::

## Livrable final

Votre fichier Quarto doit contenir les sections suivantes :

1. Question d'analyse.
2. Description du tableau.
3. Diagnostic des valeurs manquantes.
4. Tableau synthèse par succursale.
5. Graphique 1 : ventes par succursale.
6. Graphique 2 : indicateur opérationnel ou satisfaction.
7. Trois constats.
8. Question de prochaine analyse.

## Grille formative

| Critère | Attendu |
|---|---|
| Question d'analyse | La question centrale est reformulée clairement |
| Importation | Le fichier CSV est importé avec un chemin relatif |
| Inspection | L'unité d'observation et les variables sont décrites |
| Qualité des données | Les valeurs manquantes sont repérées et commentées |
| Indicateurs | Les indicateurs sont calculés par succursale |
| Graphiques | Les graphiques ont un titre, des axes clairs et un message |
| Interprétation | Les constats sont descriptifs et leurs limites sont explicites |
| Reproductibilité | Le document Quarto se rend sans modification |

## Fin du parcours

Vous avez maintenant une première version du raisonnement qui sera utilisé tout au long du cours :

1. comprendre la question;
2. inspecter les données;
3. produire des indicateurs;
4. visualiser;
5. interpréter;
6. préparer la prochaine analyse.

La suite du cours ajoutera progressivement des modèles statistiques pour expliquer, prévoir et décider avec plus de rigueur.
