---
title: "Atelier 01 - Parcours autonome"
format:
  html:
    embed-resources: true
---

# Atelier 01 - Explorer un tableau de données d'affaires

## Pages du module

Ce module suit le gabarit commun du cours. Les pages sont conçues pour être suivies dans l'ordre.

- [Capsules](capsules.qmd) : contenu issu des anciennes présentations, découpé en courtes unités.
- [Démonstrations R](demonstrations.qmd) : code reproductible et exemples guidés.
- [Exercices](exercices.qmd) : pratique autonome avec solutions cachées.
- [Lectures](lectures.qmd) : lectures obligatoires, facultatives et ressources externes.
- [Informations](informations.qmd) : fichiers, consignes, livrable et lien avec l'ancien matériel.
- [Guide d'atelier](guide-atelier.qmd) : déroulement détaillé de l'atelier.


::: {.callout-note title="Place dans la progression"}
Cet atelier n'est pas la première semaine du cours. Il vient après les premières séances d'introduction et de prise en main de R/Quarto. Il sert à transformer la logique de diagnostic vue en semaine 01 en un rapport Quarto plus complet.
:::

## Let’s eat the cake

Objectif : apprendre à explorer un tableau de données d'affaires avec R pour produire un premier diagnostic descriptif.

Compétences développées :

- importer un fichier CSV;
- reconnaître l'unité d'observation et les variables;
- repérer les valeurs manquantes;
- calculer des indicateurs descriptifs;
- produire des graphiques exploratoires;
- formuler des constats utiles pour une décision d'affaires.

Application business : analyser un jeu de données pédagogique sur les ventes mensuelles de cinq succursales.

Résultat final attendu : un court rapport Quarto qui présente trois constats, deux graphiques et une recommandation de prochaine analyse.

Lien avec une décision d'affaires réelle : apprendre à choisir si une analyse doit d'abord porter sur les ventes, la satisfaction, les ruptures de stock ou les délais de livraison.

## Le fil conducteur

Cet atelier prolonge la semaine 01. La semaine 01 installe la logique de diagnostic; l'atelier 01 transforme cette logique en rapport Quarto reproductible.

Le parcours reste volontairement descriptif. L'objectif n'est pas encore d'ajuster un modèle, mais de lire un tableau, calculer des indicateurs et formuler des constats prudents.

Question centrale :

> Quels indicateurs descriptifs permettent de repérer les succursales ou les dimensions opérationnelles qui méritent une analyse plus poussée?

## Parcours autonome

Le module est conçu pour être fait seul·e, dans l'ordre. À chaque étape, vous alternez entre une capsule, une démonstration, un exercice d'application et une trace à ajouter à votre livrable.

| Moment | Activité | Résultat produit |
|---|---|---|
| 1 | Comprendre la question centrale | Question d'affaires reformulée |
| 2 | Importer les données | Tableau chargé dans R |
| 3 | Inspecter le tableau | Description des variables |
| 4 | Vérifier la qualité | Diagnostic des valeurs manquantes |
| 5 | Résumer par succursale | Tableau d'indicateurs |
| 6 | Visualiser les signaux | Deux graphiques |
| 7 | Conclure | Trois constats et une recommandation |

## Données

Le fichier utilisé est `data/ventes_pme_quebec.csv`.

[Télécharger le fichier CSV](data/ventes_pme_quebec.csv)

```{r}
#| label: setup-atelier-01-index
#| include: false
library(tidyverse)
library(janitor)
library(scales)

data_path <- if (file.exists("data/ventes_pme_quebec.csv")) {
  "data/ventes_pme_quebec.csv"
} else {
  "modules/atelier-01-r/data/ventes_pme_quebec.csv"
}

ventes <- readr::read_csv(data_path, show_col_types = FALSE) |>
  clean_names() |>
  mutate(
    mois = as.Date(mois),
    campagne_locale = factor(
      campagne_locale,
      levels = c(0, 1),
      labels = c("non", "oui")
    )
  )

currency_ca <- scales::label_dollar(
  prefix = "",
  suffix = " $",
  big.mark = " ",
  decimal.mark = ","
)
```

Ce tableau contient `r nrow(ventes)` observations et `r ncol(ventes)` variables. Chaque ligne correspond à une succursale pour un mois de l'année 2025.

```{r}
#| label: apercu-atelier-01
ventes |>
  select(mois, succursale, region, ventes, clients, panier_moyen, satisfaction) |>
  slice_head(n = 8)
```

## Aperçu du rendu attendu

Le diagnostic final doit être court, mais il doit être assez clair pour soutenir une discussion pédagogique ou décisionnelle.

```{r}
#| label: diagnostic-succursales-atelier-01
diagnostic_succursales <- ventes |>
  group_by(succursale, region) |>
  summarise(
    ventes_totales = sum(ventes, na.rm = TRUE),
    clients_totaux = sum(clients, na.rm = TRUE),
    panier_moyen = mean(panier_moyen, na.rm = TRUE),
    satisfaction_moyenne = mean(satisfaction, na.rm = TRUE),
    ruptures_stock = sum(ruptures_stock, na.rm = TRUE),
    .groups = "drop"
  ) |>
  arrange(desc(ventes_totales))

diagnostic_succursales |>
  mutate(
    ventes_totales = currency_ca(ventes_totales),
    panier_moyen = currency_ca(panier_moyen),
    satisfaction_moyenne = round(satisfaction_moyenne, 1)
  )
```

```{r}
#| label: graphique-ventes-succursales-atelier-01
#| fig-width: 8
#| fig-height: 4.8
diagnostic_succursales |>
  mutate(succursale = fct_reorder(succursale, ventes_totales)) |>
  ggplot(aes(ventes_totales, succursale)) +
  geom_col(fill = "#2A9D8F") +
  scale_x_continuous(labels = currency_ca) +
  labs(
    title = "Ventes annuelles par succursale",
    x = "Ventes",
    y = NULL
  ) +
  theme_minimal(base_size = 12)
```

## Livrable

À la fin du parcours, vous remettez un fichier Quarto de deux pages maximum contenant :

- la question d'affaires reformulée;
- une description rapide du tableau;
- un diagnostic des valeurs manquantes;
- un tableau synthèse par succursale;
- deux graphiques;
- trois constats;
- une recommandation de prochaine analyse.

## Commencer

Le parcours complet est ici :

[Ouvrir le guide autonome de l'atelier 01](guide-atelier.qmd)
