---
title: "Atelier 01 - Parcours autonome"
format:
  html:
    embed-resources: true
---

# Atelier 01 - Explorer un tableau de données d'affaires






## Parcours d'apprentissage

Cette page principale donne l'ordre de travail recommandé. Les pages spécialisées servent à consulter les capsules, les démonstrations, les exercices, les lectures et les consignes sans surcharger le parcours.

| Étape | À faire | Où aller | Trace attendue |
|---:|---|---|---|
| 1 | Lire l'objectif, la section `Let’s eat the cake` et le contexte. | Page actuelle | Une phrase sur ce que le module permet de faire. |
| 2 | Visionner la capsule 1 : Rappel du diagnostic statistique. Utiliser les onglets `Vidéo`, `Support QMD/PDF` et `Narration PDF`. | [Capsules](capsules.qmd) | Notes courtes sur l'idée principale. |
| 3 | Faire la pause active associée à la capsule 1. | [Capsules](capsules.qmd) | Réponse courte ou micro-tâche complétée. |
| 4 | Visionner la capsule 2 : Importation et inspection. Utiliser les onglets `Vidéo`, `Support QMD/PDF` et `Narration PDF`. | [Capsules](capsules.qmd) | Notes courtes sur l'idée principale. |
| 5 | Faire la pause active associée à la capsule 2. | [Capsules](capsules.qmd) | Réponse courte ou micro-tâche complétée. |
| 6 | Visionner la capsule 3 : Indicateurs descriptifs. Utiliser les onglets `Vidéo`, `Support QMD/PDF` et `Narration PDF`. | [Capsules](capsules.qmd) | Notes courtes sur l'idée principale. |
| 7 | Faire la pause active associée à la capsule 3. | [Capsules](capsules.qmd) | Réponse courte ou micro-tâche complétée. |
| 8 | Visionner la capsule 4 : Graphiques exploratoires. Utiliser les onglets `Vidéo`, `Support QMD/PDF` et `Narration PDF`. | [Capsules](capsules.qmd) | Notes courtes sur l'idée principale. |
| 9 | Faire la pause active associée à la capsule 4. | [Capsules](capsules.qmd) | Réponse courte ou micro-tâche complétée. |
| 10 | Reproduire les démonstrations R dans l'ordre. | [Démonstrations R](demonstrations.qmd) | Code exécuté et résultat observé. |
| 11 | Faire les exercices sans regarder les solutions. | [Exercices](exercices.qmd) | Réponses et code R personnels. |
| 12 | Ouvrir les solutions cachées pour corriger et annoter son travail. | [Exercices](exercices.qmd) | Corrections et questions restantes. |
| 13 | Consulter les lectures ciblées. | [Lectures](lectures.qmd) | Une idée ou référence à retenir. |
| 14 | Produire le livrable court. | [Informations](informations.qmd) | Court rapport Quarto d'exploration. |

::: {.callout-tip title="Mode de travail"}
Le module est conçu pour être fait de façon autonome : capsule courte, pause active, démonstration R, exercice, correction, synthèse.
:::

Pour les ateliers, le [guide d'atelier](guide-atelier.qmd) donne aussi le déroulement détaillé en classe.

## Let’s eat the cake

Objectif : apprendre à explorer un tableau de données d'affaires avec R pour produire un premier diagnostic descriptif.

Compétences développées :

- importer un fichier CSV;
- reconnaître l'unité d'observation et les variables;
- repérer les valeurs manquantes;
- calculer des indicateurs descriptifs;
- produire des graphiques exploratoires;
- formuler des constats utiles pour une décision d'affaires.

Application business : analyser un jeu de données pédagogique sur les ventes mensuelles de cinq succursales.

Résultat final attendu : un court rapport Quarto qui présente trois constats, deux graphiques et une recommandation de prochaine analyse.

Lien avec une décision d'affaires réelle : apprendre à choisir si une analyse doit d'abord porter sur les ventes, la satisfaction, les ruptures de stock ou les délais de livraison.

## Le fil conducteur

Cet atelier prolonge la semaine 01. La semaine 01 installe la logique de diagnostic; l'atelier 01 transforme cette logique en rapport Quarto reproductible.

Le parcours reste volontairement descriptif. L'objectif n'est pas encore d'ajuster un modèle, mais de lire un tableau, calculer des indicateurs et formuler des constats prudents.

Question centrale :

> Quels indicateurs descriptifs permettent de repérer les succursales ou les dimensions opérationnelles qui méritent une analyse plus poussée?

## Parcours autonome

Le module est conçu pour être fait seul·e, dans l'ordre. À chaque étape, vous alternez entre une capsule, une démonstration, un exercice d'application et une trace à ajouter à votre livrable.

| Moment | Activité | Résultat produit |
|---|---|---|
| 1 | Comprendre la question centrale | Question d'affaires reformulée |
| 2 | Importer les données | Tableau chargé dans R |
| 3 | Inspecter le tableau | Description des variables |
| 4 | Vérifier la qualité | Diagnostic des valeurs manquantes |
| 5 | Résumer par succursale | Tableau d'indicateurs |
| 6 | Visualiser les signaux | Deux graphiques |
| 7 | Conclure | Trois constats et une recommandation |

## Données

Le fichier utilisé est `data/ventes_pme_quebec.csv`.

[Télécharger le fichier CSV](data/ventes_pme_quebec.csv)

```{r}
#| label: setup-atelier-01-index
#| include: false
library(tidyverse)
library(janitor)
library(scales)

data_path <- if (file.exists("data/ventes_pme_quebec.csv")) {
  "data/ventes_pme_quebec.csv"
} else {
  "modules/atelier-01-r/data/ventes_pme_quebec.csv"
}

ventes <- readr::read_csv(data_path, show_col_types = FALSE) |>
  clean_names() |>
  mutate(
    mois = as.Date(mois),
    campagne_locale = factor(
      campagne_locale,
      levels = c(0, 1),
      labels = c("non", "oui")
    )
  )

currency_ca <- scales::label_dollar(
  prefix = "",
  suffix = " $",
  big.mark = " ",
  decimal.mark = ","
)
```

Ce tableau contient `r nrow(ventes)` observations et `r ncol(ventes)` variables. Chaque ligne correspond à une succursale pour un mois de l'année 2025.

```{r}
#| label: apercu-atelier-01
ventes |>
  select(mois, succursale, region, ventes, clients, panier_moyen, satisfaction) |>
  slice_head(n = 8)
```

## Aperçu du rendu attendu

Le diagnostic final doit être court, mais il doit être assez clair pour soutenir une discussion pédagogique ou décisionnelle.

```{r}
#| label: diagnostic-succursales-atelier-01
diagnostic_succursales <- ventes |>
  group_by(succursale, region) |>
  summarise(
    ventes_totales = sum(ventes, na.rm = TRUE),
    clients_totaux = sum(clients, na.rm = TRUE),
    panier_moyen = mean(panier_moyen, na.rm = TRUE),
    satisfaction_moyenne = mean(satisfaction, na.rm = TRUE),
    ruptures_stock = sum(ruptures_stock, na.rm = TRUE),
    .groups = "drop"
  ) |>
  arrange(desc(ventes_totales))

diagnostic_succursales |>
  mutate(
    ventes_totales = currency_ca(ventes_totales),
    panier_moyen = currency_ca(panier_moyen),
    satisfaction_moyenne = round(satisfaction_moyenne, 1)
  )
```

```{r}
#| label: graphique-ventes-succursales-atelier-01
#| fig-width: 8
#| fig-height: 4.8
diagnostic_succursales |>
  mutate(succursale = fct_reorder(succursale, ventes_totales)) |>
  ggplot(aes(ventes_totales, succursale)) +
  geom_col(fill = "#2A9D8F") +
  scale_x_continuous(labels = currency_ca) +
  labs(
    title = "Ventes annuelles par succursale",
    x = "Ventes",
    y = NULL
  ) +
  theme_minimal(base_size = 12)
```

## Livrable

À la fin du parcours, vous remettez un fichier Quarto de deux pages maximum contenant :

- la question d'affaires reformulée;
- une description rapide du tableau;
- un diagnostic des valeurs manquantes;
- un tableau synthèse par succursale;
- deux graphiques;
- trois constats;
- une recommandation de prochaine analyse.

## Commencer

Le parcours complet est ici :

[Ouvrir le guide autonome de l'atelier 01](guide-atelier.qmd)
