---
title: "Démonstrations R - Semaine 02"
format:
  html:
    embed-resources: true
---

## Objectif

Cette page est une démonstration complète et autoportante. Elle montre comment passer d'un fichier CSV à une première exploration descriptive reproductible dans R et Quarto.

Question centrale :

> Comment transformer un tableau de ventes mensuelles en premiers constats descriptifs vérifiables?

Le but n'est pas de tout interpréter. Le but est de suivre une démarche fiable :

1. importer le tableau;
2. comprendre ce que représente une ligne;
3. préparer les variables;
4. repérer les valeurs manquantes;
5. produire un tableau descriptif;
6. créer un graphique;
7. écrire des constats prudents.

## Données utilisées

Fichier : <a class="data-link" href="../../donnees/#ventes-et-opérations-de-succursales-québécoises">ventes_operations_quebec.csv</a>.

Ce fichier contient des observations mensuelles pour des succursales fictives au Québec. Chaque ligne correspond à une succursale observée pendant un mois. Les variables décrivent les ventes, les clients, la région, le canal principal, la satisfaction et certains aspects opérationnels.

## Préparation

Le bloc suivant charge les packages et importe les données. Il est placé au début de la démonstration parce que tous les blocs suivants en dépendent.

```{r}
#| label: setup-semaine-02-demonstrations
library(tidyverse)
library(janitor)
library(lubridate)
library(scales)

data_path <- if (file.exists("data/ventes_operations_quebec.csv")) {
  "data/ventes_operations_quebec.csv"
} else {
  "modules/semaine-02-r-quarto/data/ventes_operations_quebec.csv"
}

ventes_operations <- readr::read_csv(data_path, show_col_types = FALSE) |>
  clean_names()

currency_ca <- scales::label_dollar(
  prefix = "",
  suffix = " $",
  big.mark = " ",
  decimal.mark = ","
)
```

À lire dans ce bloc :

- `read_csv()` lit le fichier CSV;
- `clean_names()` standardise les noms de variables;
- `currency_ca` servira plus tard à afficher les montants en dollars canadiens.

## Démonstration 1 - Inspecter le tableau

Avant de calculer, il faut comprendre la structure du tableau.

```{r}
#| label: inspection-semaine-02
glimpse(ventes_operations)
```

Comment lire la sortie :

- `Rows` donne le nombre de lignes;
- `Columns` donne le nombre de variables;
- le type de chaque variable apparaît à côté de son nom;
- les premières valeurs aident à repérer le sens de la variable.

Dans ce fichier, une ligne correspond à une succursale pour un mois donné. Ce n'est pas une ligne par client ni une ligne par vente individuelle.

À retenir pour la trace finale :

- nommer l'unité d'observation;
- indiquer le nombre de lignes et de colonnes;
- classer quelques variables importantes selon leur type.

## Démonstration 2 - Préparer les variables

Certaines variables doivent être transformées avant d'être utilisées dans les résumés ou les graphiques. Par exemple, `mois` doit être traité comme une date, tandis que `succursale`, `region`, `campagne_locale` et `canal_principal` sont des catégories.

```{r}
#| label: factorisation-semaine-02
ventes_preparees <- ventes_operations |>
  mutate(
    mois = ymd(mois),
    succursale = factor(succursale),
    region = factor(region),
    campagne_locale = factor(campagne_locale),
    canal_principal = factor(canal_principal)
  )

ventes_preparees |>
  summarise(
    nb_lignes = n(),
    nb_succursales = n_distinct(succursale),
    nb_regions = n_distinct(region),
    nb_canaux = n_distinct(canal_principal),
    mois_min = min(mois, na.rm = TRUE),
    mois_max = max(mois, na.rm = TRUE)
  ) |>
  knitr::kable()
```

Comment lire la sortie :

- `nb_lignes` confirme la taille du tableau;
- `nb_succursales`, `nb_regions` et `nb_canaux` indiquent combien de groupes peuvent être comparés;
- `mois_min` et `mois_max` indiquent la période couverte.

À retenir pour la trace finale :

- expliquer pourquoi certaines variables sont catégorielles;
- indiquer la période couverte par les données;
- garder les transformations dans le code, plutôt que de modifier le CSV à la main.

## Démonstration 3 - Vérifier les valeurs manquantes

Une valeur manquante peut influencer un total, une moyenne ou un graphique. Elle doit donc être repérée et signalée avant l'interprétation.

```{r}
#| label: valeurs-manquantes-semaine-02
diagnostic_manquants <- ventes_preparees |>
  summarise(across(everything(), \(x) sum(is.na(x)))) |>
  pivot_longer(
    cols = everything(),
    names_to = "variable",
    values_to = "valeurs_manquantes"
  ) |>
  filter(valeurs_manquantes > 0)

diagnostic_manquants |>
  knitr::kable()
```

Comment lire la sortie :

- une ligne apparaît seulement pour les variables qui ont au moins une valeur manquante;
- `valeurs_manquantes` indique combien de valeurs sont absentes pour chaque variable;
- si le tableau était vide, cela voudrait dire qu'aucune valeur manquante n'a été détectée.

::: {.callout-important title="À retenir"}
Une valeur manquante n'est pas automatiquement une erreur à supprimer. Il faut d'abord comprendre où elle apparaît et comment elle peut influencer le résultat.
:::

À écrire dans la trace finale :

- les variables touchées;
- le nombre de valeurs manquantes;
- une précaution d'interprétation.

## Démonstration 4 - Résumer un tableau

Un tableau descriptif sert à transformer plusieurs lignes en quelques indicateurs lisibles. Ici, on résume les ventes par succursale.

```{r}
#| label: resume-succursale-semaine-02
resume_succursales <- ventes_preparees |>
  group_by(succursale, region) |>
  summarise(
    ventes_totales = sum(ventes, na.rm = TRUE),
    clients_totaux = sum(clients, na.rm = TRUE),
    panier_moyen = ventes_totales / clients_totaux,
    satisfaction_moyenne = mean(satisfaction, na.rm = TRUE),
    .groups = "drop"
  ) |>
  arrange(desc(ventes_totales))

resume_succursales |>
  mutate(
    ventes_totales = currency_ca(ventes_totales),
    panier_moyen = currency_ca(panier_moyen),
    satisfaction_moyenne = round(satisfaction_moyenne, 1)
  ) |>
  knitr::kable()
```

Comment lire la sortie :

- `ventes_totales` compare le volume de ventes total observé;
- `clients_totaux` donne le volume de clientèle observé;
- `panier_moyen` résume la valeur moyenne d'un achat;
- `satisfaction_moyenne` résume l'expérience client moyenne;
- le tri permet de repérer rapidement les succursales avec le plus de ventes.

Prudence :

- une succursale peut avoir plus de ventes parce qu'elle a plus de clients;
- une moyenne peut être influencée par des valeurs manquantes;
- ce tableau décrit des écarts, il ne les explique pas.

## Démonstration 5 - Créer un graphique

Un graphique ne remplace pas le tableau. Il aide à voir plus rapidement une comparaison.

```{r}
#| label: graphique-semaine-02
#| fig-width: 8
#| fig-height: 4.8
resume_succursales |>
  mutate(succursale = fct_reorder(succursale, ventes_totales)) |>
  ggplot(aes(ventes_totales, succursale)) +
  geom_col(fill = "#0B4F6C") +
  scale_x_continuous(labels = currency_ca) +
  labs(
    title = "Ventes totales par succursale",
    x = "Ventes",
    y = NULL
  ) +
  theme_minimal(base_size = 12)
```

Comment lire le graphique :

- chaque barre représente une succursale;
- la longueur de la barre représente les ventes totales;
- les succursales sont ordonnées pour faciliter la comparaison;
- le titre et l'axe horizontal indiquent ce qui est mesuré.

Constat descriptif possible :

> Les ventes totales varient entre les succursales, et certaines succursales contribuent davantage au volume total observé.

Ce constat est descriptif. Il ne dit pas pourquoi ces différences existent.

## Synthèse pour la trace finale

La trace finale de la semaine 02 doit montrer que l'analyse peut être reprise. Elle devrait donc contenir :

- le code d'importation;
- une description de l'unité d'observation;
- un diagnostic des valeurs manquantes;
- un tableau descriptif;
- un graphique;
- deux constats descriptifs;
- une question à approfondir.

Avant de considérer la trace terminée, vérifiez que le fichier Quarto se rend sans erreur et que chaque résultat important est produit par du code présent dans le document.
