---
title: "Démonstrations R - Semaine 02"
format:
  html:
    embed-resources: true
---

## Objectif

Reproduire un premier flux de travail R et Quarto : importer un fichier CSV, inspecter le tableau, préparer les variables, vérifier les valeurs manquantes, produire un résumé et créer un graphique.

## Préparation

```{r}
#| label: setup-semaine-02-demonstrations
#| include: false
library(tidyverse)
library(janitor)
library(lubridate)
library(scales)

data_path <- if (file.exists("data/ventes_operations_quebec.csv")) {
  "data/ventes_operations_quebec.csv"
} else {
  "modules/semaine-02-r-quarto/data/ventes_operations_quebec.csv"
}

ventes_operations <- readr::read_csv(data_path, show_col_types = FALSE) |>
  clean_names()

currency_ca <- scales::label_dollar(
  prefix = "",
  suffix = " $",
  big.mark = " ",
  decimal.mark = ","
)
```

## Démonstration 1 - Inspecter le tableau

```{r}
#| label: inspection-semaine-02
glimpse(ventes_operations)
```

Questions à se poser :

- Que représente une ligne?
- Quelles variables sont numériques?
- Quelles variables sont catégorielles?
- Quelles variables contiennent des dates?

## Démonstration 2 - Factoriser les variables catégorielles

```{r}
#| label: factorisation-semaine-02
ventes_preparees <- ventes_operations |>
  mutate(
    mois = ymd(mois),
    succursale = factor(succursale),
    region = factor(region),
    campagne_locale = factor(campagne_locale),
    canal_principal = factor(canal_principal)
  )

ventes_preparees |>
  summarise(
    nb_lignes = n(),
    nb_succursales = n_distinct(succursale),
    nb_regions = n_distinct(region),
    nb_canaux = n_distinct(canal_principal),
    mois_min = min(mois, na.rm = TRUE),
    mois_max = max(mois, na.rm = TRUE)
  ) |>
  knitr::kable()
```

## Démonstration 3 - Vérifier les valeurs manquantes

```{r}
#| label: valeurs-manquantes-semaine-02
diagnostic_manquants <- ventes_preparees |>
  summarise(across(everything(), \(x) sum(is.na(x)))) |>
  pivot_longer(
    cols = everything(),
    names_to = "variable",
    values_to = "valeurs_manquantes"
  ) |>
  filter(valeurs_manquantes > 0)

diagnostic_manquants
```

::: {.callout-important title="À retenir"}
Une valeur manquante n'est pas une erreur à supprimer automatiquement. Il faut d'abord comprendre où elle apparaît et comment elle peut influencer le résultat.
:::

## Démonstration 4 - Résumer un tableau

```{r}
#| label: resume-succursale-semaine-02
resume_succursales <- ventes_preparees |>
  group_by(succursale, region) |>
  summarise(
    ventes_totales = sum(ventes, na.rm = TRUE),
    clients_totaux = sum(clients, na.rm = TRUE),
    panier_moyen = mean(panier_moyen, na.rm = TRUE),
    satisfaction_moyenne = mean(satisfaction, na.rm = TRUE),
    .groups = "drop"
  ) |>
  arrange(desc(ventes_totales))

resume_succursales |>
  mutate(
    ventes_totales = currency_ca(ventes_totales),
    panier_moyen = currency_ca(panier_moyen),
    satisfaction_moyenne = round(satisfaction_moyenne, 1)
  ) |>
  knitr::kable()
```

## Démonstration 5 - Créer un graphique

```{r}
#| label: graphique-semaine-02
#| fig-width: 8
#| fig-height: 4.8
resume_succursales |>
  mutate(succursale = fct_reorder(succursale, ventes_totales)) |>
  ggplot(aes(ventes_totales, succursale)) +
  geom_col(fill = "#0B4F6C") +
  scale_x_continuous(labels = currency_ca) +
  labs(
    title = "Ventes totales par succursale",
    x = "Ventes",
    y = NULL
  ) +
  theme_minimal(base_size = 12)
```

## Synthèse

Un premier rapport reproductible doit conserver le code d'importation, les transformations, les diagnostics et les graphiques. Les résultats deviennent ainsi vérifiables et réutilisables.
