---
title: "Exercices - Semaine 02"
format:
  html:
    embed-resources: true
---

# Exercices - Semaine 02

## Objectif

Créer un premier rapport Quarto reproductible à partir d'un tableau de données d'affaires.

## Exercice 1 - Créer le projet et importer les données

Fichier : `ventes_operations_quebec.csv`.

```{r}
#| eval: false
library(tidyverse)
library(janitor)

ventes_operations <- readr::read_csv(
  "modules/semaine-02-r-quarto/data/ventes_operations_quebec.csv",
  show_col_types = FALSE
) |>
  clean_names()

glimpse(ventes_operations)
```

À faire :

- créer un projet R;
- placer le fichier dans le dossier `data`;
- importer le fichier;
- vérifier le nombre de lignes et de colonnes;
- nommer l'unité d'observation.

## Exercice 2 - Identifier les types de variables

Classer les variables suivantes :

- `mois`;
- `succursale`;
- `region`;
- `campagne_locale`;
- `canal_principal`;
- `clients`;
- `panier_moyen`;
- `ventes`;
- `satisfaction`.

À faire :

- distinguer variables numériques, catégorielles et dates;
- factoriser les variables catégorielles;
- expliquer pourquoi cette étape est utile.

## Exercice 3 - Repérer les valeurs manquantes

```{r}
#| eval: false
ventes_operations |>
  summarise(across(everything(), \(x) sum(is.na(x)))) |>
  pivot_longer(
    cols = everything(),
    names_to = "variable",
    values_to = "valeurs_manquantes"
  ) |>
  filter(valeurs_manquantes > 0)
```

À faire :

- nommer les variables incomplètes;
- expliquer une conséquence possible sur le diagnostic;
- indiquer comment signaler ce problème dans un rapport.

## Exercice 4 - Produire un tableau descriptif

```{r}
#| eval: false
ventes_operations |>
  group_by(succursale) |>
  summarise(
    ventes_totales = sum(ventes, na.rm = TRUE),
    clients_totaux = sum(clients, na.rm = TRUE),
    satisfaction_moyenne = mean(satisfaction, na.rm = TRUE),
    .groups = "drop"
  )
```

À faire :

- produire un tableau par succursale;
- interpréter deux résultats;
- nommer une limite.

## Exercice 5 - Produire un graphique

```{r}
#| eval: false
ventes_operations |>
  group_by(canal_principal) |>
  summarise(
    ventes_totales = sum(ventes, na.rm = TRUE),
    .groups = "drop"
  ) |>
  ggplot(aes(ventes_totales, canal_principal)) +
  geom_col() +
  labs(
    title = "Ventes par canal principal",
    x = "Ventes",
    y = NULL
  )
```

À faire :

- ajouter un titre clair;
- vérifier les axes;
- écrire un constat descriptif.

## Livrable court

Remettre un mini-rapport Quarto contenant :

- le code d'importation;
- une inspection du tableau;
- un diagnostic des valeurs manquantes;
- un tableau descriptif;
- un graphique;
- deux constats;
- une limite d'interprétation.

## Modèle de solution cachée à utiliser

Les solutions doivent rester cachées par défaut pour encourager une vraie tentative avant consultation.

::: {.callout-tip collapse="true"}
### Solution

TODO ajouter la solution de l'exercice ici.

```{r}
#| eval: false
# Code R de solution à compléter.
```
:::

