---
title: "Semaine 02 - Premiers pas avec R, RStudio et Quarto"
subtitle: "MQT-2101 - Analyse et modélisation des données"
institute: "Faculté des sciences de l'administration - Université Laval"
lang: fr
format:
  revealjs:
    theme:
      - default
      - ../../assets/ulaval-reveal.scss
    width: 1600
    height: 900
    margin: 0.06
    center: false
    logo: ../../assets/logos/ulaval/UL-FSA-C-d.png
    slide-number: c/t
    controls: true
    progress: true
    hash: true
    transition: fade
    code-copy: true
    code-overflow: wrap
    embed-resources: true
execute:
  warning: false
  message: false
editor: visual
---

## Objectifs de la séance

::: {.keypoints}
- Vérifier que l'environnement R, RStudio et Quarto fonctionne.
- Importer un fichier CSV avec un chemin reproductible.
- Inspecter la structure d'un tableau.
- Produire un résumé, un diagnostic et un graphique simples.
:::

## Plan

1. Reproductibilité
2. Projet R et chemins relatifs
3. Importation
4. Inspection et préparation
5. Mini-rapport Quarto

## Activités de fin de capsule

::: {.lead}
Une activité est une courte tâche à faire immédiatement après une capsule. Elle
sert à transformer l'écoute en action avant de passer à la suite.
:::

::: {.keypoints}
- vérifier la compréhension du point central;
- produire une trace courte pour le portfolio ou le rapport;
- repérer ce qui reste à clarifier;
- préparer les exercices, les démonstrations et les ateliers.
:::

## Partie 1: flux de travail {.section-red}

::: {.kicker}
R, RStudio et Quarto
:::

## Pourquoi un flux reproductible?

::: {.lead}
Une analyse reproductible garde ensemble les données, le code, les résultats et l'interprétation.
:::

::: {.note-box}
Le but n'est pas seulement d'obtenir un résultat. Le but est de pouvoir expliquer comment il a été obtenu et de le refaire sans ambiguïté.
:::

## Rôle des outils

:::: {.columns}

::: {.column width="32%"}
### R

Langage utilisé pour importer, transformer, résumer et visualiser les données.
:::

::: {.column width="32%"}
### RStudio

Interface de travail pour écrire le code, gérer les fichiers et consulter les objets.
:::

::: {.column width="32%"}
### Quarto

Format qui combine texte, code R, résultats et graphiques dans un rapport reproductible.
:::

::::

## Structure minimale d'un projet

```text
projet/
  data/
    ventes_operations_quebec.csv
  rapport.qmd
  scripts/
```

::: {.example-box}
Un chemin relatif comme `data/ventes_operations_quebec.csv` reste valide si le projet est déplacé avec sa structure.
:::

## Préparation dans R

```{r}
#| label: setup-semaine-02-notes

# Load libraries
library(tidyverse)
library(lubridate)
library(scales)

# Locate data file
data_path <- if (file.exists("data/ventes_operations_quebec.csv")) {
  "data/ventes_operations_quebec.csv"
} else {
  "modules/semaine-02-r-quarto/data/ventes_operations_quebec.csv"
}

# Import data
ventes_operations <- read_csv(data_path, show_col_types = FALSE)
```

## Importer et inspecter

```{r}
#| label: inspecter-ventes-operations

glimpse(ventes_operations)
```

## Préparer les variables

```{r}
#| label: preparer-ventes-operations

ventes_preparees <- ventes_operations |>
  mutate(
    mois = ymd(mois),
    succursale = factor(succursale),
    region = factor(region),
    campagne_locale = factor(campagne_locale),
    canal_principal = factor(canal_principal)
  )

ventes_preparees |>
  summarise(
    nb_lignes = n(),
    nb_succursales = n_distinct(succursale),
    nb_regions = n_distinct(region),
    nb_canaux = n_distinct(canal_principal),
    mois_min = min(mois, na.rm = TRUE),
    mois_max = max(mois, na.rm = TRUE)
  )
```

## Diagnostiquer les valeurs manquantes

```{r}
#| label: diagnostic-valeurs-manquantes

diagnostic_manquants <- ventes_preparees |>
  summarise(across(everything(), \(x) sum(is.na(x)))) |>
  pivot_longer(
    cols = everything(),
    names_to = "variable",
    values_to = "valeurs_manquantes"
  ) |>
  filter(valeurs_manquantes > 0)

diagnostic_manquants
```

## Résumer par succursale

```{r}
#| label: resume-succursales

currency_ca <- label_dollar(
  prefix = "",
  suffix = " $",
  big.mark = " ",
  decimal.mark = ","
)

resume_succursales <- ventes_preparees |>
  group_by(succursale, region) |>
  summarise(
    ventes_totales = sum(ventes, na.rm = TRUE),
    clients_totaux = sum(clients, na.rm = TRUE),
    panier_moyen = mean(panier_moyen, na.rm = TRUE),
    satisfaction_moyenne = mean(satisfaction, na.rm = TRUE),
    .groups = "drop"
  ) |>
  arrange(desc(ventes_totales))

resume_succursales |>
  mutate(
    ventes_totales = currency_ca(ventes_totales),
    panier_moyen = currency_ca(panier_moyen),
    satisfaction_moyenne = round(satisfaction_moyenne, 1)
  )
```

## Visualiser les ventes

```{r}
#| label: graphique-ventes-succursales
#| fig-width: 9
#| fig-height: 4.8
#| out-width: "100%"

resume_succursales |>
  mutate(succursale = fct_reorder(succursale, ventes_totales)) |>
  ggplot(aes(x = ventes_totales, y = succursale)) +
  geom_col(fill = "#E30513") +
  scale_x_continuous(labels = currency_ca) +
  labs(
    x = "Ventes totales",
    y = NULL
  ) +
  theme_minimal(base_size = 14)
```

## Structure du mini-rapport

```qmd
---
title: "Mini-rapport"
format:
  html:
    embed-resources: true
---

## Objectif

## Importation

## Inspection

## Résumé

## Graphique

## Interprétation
```

## Partie 2: synthèse {.section-gold}

::: {.kicker}
À retenir
:::

## Trois réflexes

::: {.metric-grid}
::: {.metric}
::: {.value}
1
:::

::: {.label}
Travailler dans un projet.
:::
:::

::: {.metric}
::: {.value}
2
:::

::: {.label}
Utiliser des chemins relatifs.
:::
:::

::: {.metric}
::: {.value}
3
:::

::: {.label}
Garder texte, code et résultats ensemble.
:::
:::
:::

## Exercice court

Créer un mini-rapport Quarto qui contient:

1. le code d'importation;
2. le résultat de `glimpse()`;
3. un tableau descriptif;
4. un graphique;
5. deux constats descriptifs prudents.

## Clôture {.closing-slide}

::: {.kicker}
MQT-2101
:::

## Questions?

Faculté des sciences de l'administration

Université Laval
