---
title: "Semaine 02 - Premiers pas avec R, RStudio et Quarto"
subtitle: "MQT-2101 - Analyse et modélisation des données"
institute: "Faculté des sciences de l'administration - Université Laval"
lang: fr
format:
  revealjs:
    theme:
      - default
      - ../../assets/ulaval-reveal.scss
    width: 1600
    height: 900
    margin: 0.06
    center: false
    logo: ../../assets/logos/ulaval/UL-FSA-C-d.png
    slide-number: c/t
    controls: true
    progress: true
    hash: true
    transition: fade
    code-copy: true
    code-overflow: wrap
    embed-resources: true
execute:
  warning: false
  message: false
editor: visual
---

```{r}
#| label: setup-semaine-02-notes
#| include: false

library(tidyverse)
library(janitor)
library(lubridate)
library(scales)

data_path <- if (file.exists("data/ventes_operations_quebec.csv")) {
  "data/ventes_operations_quebec.csv"
} else {
  "modules/semaine-02-r-quarto/data/ventes_operations_quebec.csv"
}

currency_ca <- scales::label_dollar(
  prefix = "",
  suffix = " $",
  big.mark = " ",
  decimal.mark = ","
)

ventes_operations <- readr::read_csv(data_path, show_col_types = FALSE) |>
  clean_names()
```

## Objectifs de la séance

::: {.keypoints}
- Préparer un environnement de travail dans RStudio.
- Organiser une analyse dans un projet reproductible.
- Importer et inspecter un fichier CSV.
- Diagnostiquer les valeurs manquantes.
- Produire un tableau, un graphique et une trace finale Quarto.
:::

## Le fil conducteur

::: {.lead}
La semaine 02 transforme la lecture descriptive de la semaine 01 en démarche
reproductible.
:::

::: {.note-box}
Le résultat attendu est un mini-rapport Quarto individuel qui montre le code,
les résultats et deux constats descriptifs.
:::

::: {.note-box}
Ces notes donnent la vue d'ensemble. La page des démonstrations reprend les
mêmes gestes avec le code complet, les sorties et leur interprétation.
:::

## Les six capsules

| Capsule | Geste principal | Trace finale préparée |
|---|---|---|
| 1 | Préparer l'environnement | note de vérification |
| 2 | Se repérer dans RStudio | rôle de deux zones |
| 3 | Organiser un projet | justification des chemins relatifs |
| 4 | Importer et inspecter | code, dimensions, unité d'observation |
| 5 | Résumer et diagnostiquer | diagnostic et tableau descriptif |
| 6 | Produire le rapport | HTML, constats et question finale |

## De la donnée au rapport

```{=html}
<div class="outcome-strip" aria-label="Flux de travail de la semaine 02">
  <div class="outcome-item">
    <span class="outcome-label">Départ</span>
    <span class="outcome-value">CSV</span>
  </div>
  <div class="outcome-arrow" aria-hidden="true">→</div>
  <div class="outcome-item">
    <span class="outcome-label">Méthode</span>
    <span class="outcome-value">code R</span>
  </div>
  <div class="outcome-arrow" aria-hidden="true">→</div>
  <div class="outcome-item">
    <span class="outcome-label">Arrivée</span>
    <span class="outcome-value">QMD rendu</span>
  </div>
</div>
```

## Projet minimal

```text
projet-semaine-02/
  data/
    ventes_operations_quebec.csv
  rapport_semaine_02.qmd
```

::: {.note-box}
Un projet garde ensemble les données, le code, les résultats et
l'interprétation.
:::

## Pourquoi cette structure suffit

::: {.keypoints}
- Le dossier `data/` contient les fichiers importés.
- Le fichier `.qmd` contient le texte, le code et les résultats.
- Les chemins relatifs évitent de dépendre d'un ordinateur précis.
- Le rapport HTML peut être régénéré à partir du même code.
:::

::: {.note-box}
Une analyse reproductible ne repose pas sur des clics invisibles. Elle repose
sur des fichiers organisés et sur du code que l'on peut relire.
:::

## Importer le tableau

```{r}
#| label: importer-semaine-02-notes

ventes_operations <- readr::read_csv(data_path, show_col_types = FALSE) |>
  clean_names()

glimpse(ventes_operations)
```

## Lire la sortie de `glimpse()`

::: {.keypoints}
- `Rows` indique le nombre d'observations.
- `Columns` indique le nombre de variables.
- Le type de chaque variable aide à prévoir les opérations possibles.
- Les premières valeurs servent à reconnaître le contenu réel du tableau.
:::

::: {.note-box}
La première question à poser est toujours la même : que représente une ligne du
tableau?
:::

## Inspecter avant de calculer

::: {.keypoints}
- Que représente une ligne?
- Quelles variables sont numériques?
- Quelles variables sont catégorielles?
- Quelle variable décrit la période?
- Quels indicateurs semblent utiles pour une décision?
:::

## Préparer les variables

```{r}
#| label: preparer-semaine-02-notes

ventes_preparees <- ventes_operations |>
  mutate(
    mois = ymd(mois),
    succursale = factor(succursale),
    region = factor(region),
    campagne_locale = factor(campagne_locale),
    canal_principal = factor(canal_principal)
  )

ventes_preparees |>
  summarise(
    nb_lignes = n(),
    nb_succursales = n_distinct(succursale),
    nb_regions = n_distinct(region),
    nb_canaux = n_distinct(canal_principal),
    mois_min = min(mois, na.rm = TRUE),
    mois_max = max(mois, na.rm = TRUE)
  )
```

## Pourquoi préparer les variables

::: {.keypoints}
- Une date doit être reconnue comme une date pour être triée et filtrée.
- Une variable catégorielle sert à former des groupes.
- Une variable numérique sert aux calculs comme les sommes et les moyennes.
- Une transformation écrite dans le code reste vérifiable.
:::

::: {.note-box}
Préparer les variables ne veut pas dire changer les données au hasard. Cela veut
dire rendre explicite la façon dont chaque colonne sera utilisée.
:::

## Diagnostiquer les valeurs manquantes

```{r}
#| label: diagnostic-manquants-semaine-02-notes

diagnostic_manquants <- ventes_preparees |>
  summarise(across(everything(), \(x) sum(is.na(x)))) |>
  pivot_longer(
    cols = everything(),
    names_to = "variable",
    values_to = "valeurs_manquantes"
  ) |>
  filter(valeurs_manquantes > 0)

diagnostic_manquants
```

::: {.note-box}
Une valeur manquante doit être signalée avant d'interpréter un résumé ou un
graphique.
:::

## Interpréter le diagnostic

::: {.keypoints}
- Le diagnostic indique quelles variables sont incomplètes.
- Il indique combien de valeurs sont absentes.
- Il ne dit pas automatiquement quoi supprimer ou corriger.
- Il oblige à ajouter une précaution dans l'interprétation.
:::

::: {.note-box}
Dans ce module, le bon réflexe est de signaler les valeurs manquantes et de
rester prudent. Les stratégies de traitement plus avancées viendront plus tard.
:::

## Résumer par succursale

```{r}
#| label: resume-semaine-02-notes

resume_succursales <- ventes_preparees |>
  group_by(succursale, region) |>
  summarise(
    ventes_totales = sum(ventes, na.rm = TRUE),
    clients_totaux = sum(clients, na.rm = TRUE),
    panier_moyen = mean(panier_moyen, na.rm = TRUE),
    satisfaction_moyenne = mean(satisfaction, na.rm = TRUE),
    .groups = "drop"
  ) |>
  arrange(desc(ventes_totales))

resume_succursales |>
  mutate(
    ventes_totales = currency_ca(ventes_totales),
    panier_moyen = currency_ca(panier_moyen),
    satisfaction_moyenne = round(satisfaction_moyenne, 1)
  ) |>
  knitr::kable()
```

## Lire le tableau descriptif

::: {.keypoints}
- `ventes_totales` compare le volume observé par succursale.
- `clients_totaux` aide à interpréter les écarts de ventes.
- `panier_moyen` décrit la valeur moyenne des achats.
- `satisfaction_moyenne` doit être lue avec le diagnostic des valeurs manquantes.
:::

::: {.note-box}
Un tableau descriptif résume. Il ne démontre pas une cause.
:::

## Visualiser un résultat

```{r}
#| label: graphique-semaine-02-notes
#| fig-width: 9
#| fig-height: 4.8
#| out-width: "100%"

resume_succursales |>
  mutate(succursale = fct_reorder(succursale, ventes_totales)) |>
  ggplot(aes(x = ventes_totales, y = succursale)) +
  geom_col(fill = "#0B4F6C") +
  scale_x_continuous(labels = currency_ca) +
  labs(
    title = "Ventes totales par succursale",
    x = "Ventes",
    y = NULL
  ) +
  theme_minimal(base_size = 14)
```

## Lire le graphique

::: {.keypoints}
- Chaque barre représente une succursale.
- La longueur de la barre représente les ventes totales.
- L'ordre des barres facilite la comparaison.
- Le graphique doit mener à un constat descriptif, pas à une conclusion causale.
:::

::: {.note-box}
Le graphique aide à voir une structure. Le texte du rapport doit ensuite dire
ce qui est visible, avec prudence.
:::

## Structure de la trace finale

```qmd
---
title: "Mini-rapport - Semaine 02"
format:
  html:
    embed-resources: true
---

## Introduction

## Importation

## Inspection et diagnostic

## Résumé descriptif

## Graphique

## Constats
```

## Ce que la trace doit démontrer

::: {.keypoints}
- Le fichier CSV est importé avec un chemin reproductible.
- Le tableau est décrit avant les calculs.
- Les valeurs manquantes sont signalées.
- Le tableau descriptif et le graphique sont produits par le code.
- Les constats restent descriptifs.
:::

## Avant de finaliser

::: {.keypoints}
- Le fichier `.qmd` se rend sans erreur.
- Les packages nécessaires sont chargés dans le document.
- Les données sont importées avec un chemin relatif.
- Chaque tableau et chaque graphique provient du code visible.
- Les constats ne vont pas plus loin que les résultats produits.
:::

## Deux constats et une question

::: {.lead}
Le rapport se termine par deux constats descriptifs et une question pour la
suite.
:::

::: {.example-box}
Question possible : quelles variables pourraient aider à expliquer les écarts de
ventes entre succursales?
:::

## À retenir

::: {.metric-grid}
::: {.metric}
::: {.value}
1
:::

::: {.label}
Un projet organise le travail.
:::
:::

::: {.metric}
::: {.value}
2
:::

::: {.label}
Le code rend l'analyse vérifiable.
:::
:::

::: {.metric}
::: {.value}
3
:::

::: {.label}
Quarto garde ensemble texte, code et résultats.
:::
:::
:::

## Clôture {.closing-slide}

::: {.kicker}
MQT-2101
:::

## Questions?

Faculté des sciences de l'administration

Université Laval
