---
title: "Mini-rapport 1 : titre de votre analyse"
author: "Prénoms et noms des 2 ou 3 membres"
lang: fr
format:
  html:
    embed-resources: true
    toc: true
    code-fold: true
execute:
  message: false
---

<!-- Gabarit à compléter. Il se rend avant l'ajout des données, mais ne contient
encore aucune analyse. Remplacez les indications par votre travail et supprimez
les commentaires d'aide devenus inutiles. Les exemples de code précédés de #
ne s'exécutent pas : adaptez-les avant de retirer #. -->

```{r}
#| label: configuration
#| include: false

# Charger explicitement les bibliothèques utilisées dans le rapport.
library(tidyverse)
library(janitor)
library(broom)
```

## Question et décision

À compléter : formulez une question précise, indiquez à qui s'adresse l'analyse
et quelle décision elle peut éclairer.

## Données et préparation

À compléter : source et lien, producteur, droits d'utilisation, caractère simulé
le cas échéant, unité d'observation, variable réponse quantitative et variables
explicatives avec leurs unités. Indiquez les limites connues des données.

```{r}
#| label: importation

# Placez le fichier autorisé dans data/, puis adaptez ce chemin.
# donnees_brutes <- read_csv("data/nom_du_fichier.csv", show_col_types = FALSE)
# donnees <- donnees_brutes |> clean_names()
```

```{r}
#| label: preparation

# Examinez les types, valeurs manquantes, doublons et valeurs inhabituelles.
# Construisez donnees_analyse après avoir justifié les traitements nécessaires.
# Utilisez les mêmes observations pour les deux modèles comparés.
```

À compléter : nombre de lignes avant et après préparation, contrôles réalisés,
exclusions et transformations justifiées. Expliquez leur effet sur l'analyse.

## Exploration

```{r}
#| label: resume-descriptif

# Produisez un résumé ciblé des variables utiles à votre question.
```

```{r}
#| label: visualisation

# Produisez au moins une visualisation utile, avec titre, axes et unités.
```

À compléter : décrivez les principaux constats et expliquez ce qu'ils suggèrent
pour la régression. Distinguez observation, association et causalité.

## Régression et comparaison

À compléter : présentez un modèle simple de référence et une variante pertinente.
Justifiez la forme des modèles en vous appuyant sur la question et l'exploration.

```{r}
#| label: modeles

# Exemple de structure à adapter, si une courbure est pertinente :
# modele_reference <- lm(reponse ~ explicative, data = donnees_analyse)
# modele_variante <- lm(reponse ~ explicative + I(explicative^2),
#                       data = donnees_analyse)
# Les noms reponse et explicative doivent être remplacés par vos variables.
# Une relation quadratique n'est pas imposée : justifiez votre variante.
```

```{r}
#| label: comparaison

# Comparez les modèles sur les mêmes observations et pour la même réponse.
# Par exemple : broom::glance() fournit le R² d'un modèle lm.
# La RMSE d'ajustement peut se calculer avec sqrt(mean(residuals(modele)^2)).
# Le nom modele doit être remplacé par celui du modèle évalué.
# Présentez une comparaison concise et identifiez le modèle retenu.
```

À compléter : comparez l'ajustement, l'interprétabilité et l'utilité des modèles.
Le modèle de référence peut être retenu. Le R² et la RMSE calculés sur les
données d'ajustement ne démontrent pas la performance sur de nouvelles données.
Une séparation apprentissage/test n'est pas obligatoire pour ce mini-rapport.

### Interprétation des coefficients

```{r}
#| label: coefficients

# Extrayez les coefficients utiles, par exemple avec broom::tidy().
# Vous pouvez les présenter dans le texte pour éviter un tableau supplémentaire.
```

À compléter : interprétez au moins deux coefficients dans le contexte, avec
leurs unités et leurs limites. Pour l'ordonnée à l'origine, précisez si zéro a
un sens et appartient au domaine observé. Dans une relation quadratique,
l'effet de la variable dépend de son niveau; le terme au carré n'est pas
un effet constant à interpréter isolément.

### Diagnostic des résidus

```{r}
#| label: diagnostic-residus

# Pour le modèle retenu, produisez au moins un graphique de diagnostic.
# Par exemple : résidus contre valeurs ajustées avec une ligne horizontale à 0.
# broom::augment() fournit notamment .fitted et .resid pour un modèle lm.
```

À compléter : décrivez ce que montre le diagnostic et discutez une limite
concrète du modèle. Reliez cette limite à la prudence de votre recommandation.

## Recommandation, limites et suite

À compléter : répondez à la question, proposez une recommandation proportionnée
aux résultats, indiquez une incertitude ou une réserve importante et nommez
la prochaine vérification à réaliser avant une décision réelle.

## Références

À compléter : sources des données et des ressources utilisées, avec les liens
permettant de les retrouver.

## Contributions

- Membre 1, prénom et nom : une phrase décrivant sa contribution.
- Membre 2, prénom et nom : une phrase décrivant sa contribution.
- Membre 3, s'il y a lieu : une phrase décrivant sa contribution.

## Déclaration d'usage de l'IA

À compléter : si une aide a influencé le code, l'analyse, l'interprétation,
la documentation ou le texte, indiquez l'outil, l'usage précis, les vérifications
réalisées et ce qui a été retenu ou corrigé. Suivez la déclaration du cours :
<https://aureliennicosiaulaval.github.io/MQT-2101/ressources/declaration-ia.html>.

Si aucun usage n'a influencé le livrable, remplacez ce paragraphe par la mention :
« Aucun usage d'IA ayant influencé le livrable ».

<!-- Avant remise : environ 1 200 à 1 600 mots hors code et références;
quatre figures et tableaux principaux au total au maximum. Remettez le QMD,
le HTML autonome, les données autorisées ou leur script d'importation,
les éventuels scripts appelés et le README complété dans une archive ZIP.
Vérifiez son rendu après extraction dans un autre dossier et redémarrage de R.
Un seul membre dépose l'archive pour toute l'équipe dans Brio. -->
