---
title: "Exercices - Module 08"
format:
  html:
    embed-resources: true
---

## Préparation

Le cas de transfert utilise des ventes influencées par des promotions et le prix.
La question n'est plus seulement de détecter une saison, mais de vérifier si le
motif saisonnier demeure après la prise en compte de variables commerciales.

Jeu de données de transfert :
<a class="data-link" href="../../donnees/#ventes_promotions_quebec">ventes_promotions_quebec.csv</a>.

```{r}
#| eval: false

library(tidyverse)
library(broom)

data_path <- if (file.exists("../semaine-09-variables-externes-autocorrelation/data/ventes_promotions_quebec.csv")) {
  "../semaine-09-variables-externes-autocorrelation/data/ventes_promotions_quebec.csv"
} else {
  "modules/semaine-09-variables-externes-autocorrelation/data/ventes_promotions_quebec.csv"
}

ventes <- read_csv(
  data_path,
  show_col_types = FALSE
) |>
  mutate(
    date = as.Date(date),
    mois = factor(mois),
    promotion = factor(promotion)
  ) |>
  arrange(date)
```

## Exercice 1 - Isoler la tendance

Ajustez d'abord un modèle avec tendance, promotion et prix, mais sans mois.
Examinez les résidus par mois de calendrier.

```{r}
#| eval: false

modele_sans_saison <- lm(
  ventes ~ tendance + promotion + prix_moyen,
  data = ventes
)

augment(modele_sans_saison, data = ventes) |>
  group_by(mois) |>
  summarise(
    residu_moyen = mean(.resid),
    residu_median = median(.resid),
    .groups = "drop"
  ) |>
  ggplot(aes(x = mois, y = residu_moyen, group = 1)) +
  geom_hline(yintercept = 0, linetype = "dashed") +
  geom_line(colour = "#0B4F6C") +
  geom_point(colour = "#0B4F6C") +
  labs(x = "Mois", y = "Résidu moyen") +
  theme_minimal(base_size = 12)
```

Repérez les mois systématiquement sous-prévus ou sur-prévus. Expliquez pourquoi
ce motif soutient l'ajout d'une composante de calendrier.

## Exercice 2 - Interpréter une saison

Comparez les coefficients mensuels d'un modèle sans variables commerciales et
d'un modèle qui contrôle la promotion et le prix.

```{r}
#| eval: false

ventes <- ventes |>
  mutate(mois = relevel(mois, ref = "1"))

modele_calendrier <- lm(
  ventes ~ tendance + mois,
  data = ventes
)

modele_complet <- lm(
  ventes ~ tendance + mois + promotion + prix_moyen,
  data = ventes
)

bind_rows(
  tidy(modele_calendrier) |> mutate(modele = "Calendrier"),
  tidy(modele_complet) |> mutate(modele = "Calendrier et contexte")
) |>
  filter(term %in% c("mois7", "mois12")) |>
  select(modele, term, estimate, std.error)
```

Interprétez décembre par rapport à janvier et expliquez pourquoi le coefficient
peut changer lorsque promotion et prix sont ajoutés.

## Exercice 3 - Tester le modèle

Réservez les douze derniers mois. Comparez les deux modèles et calculez la MAE
séparément pour les mois avec et sans promotion.

```{r}
#| eval: false

entrainement <- ventes |>
  slice_head(n = nrow(ventes) - 12)

test <- ventes |>
  slice_tail(n = 12)

modele_test_calendrier <- lm(
  ventes ~ tendance + mois,
  data = entrainement
)

modele_test_complet <- lm(
  ventes ~ tendance + mois + promotion + prix_moyen,
  data = entrainement
)

evaluation <- bind_rows(
  test |>
    transmute(
      promotion,
      observe = ventes,
      prevision = predict(modele_test_calendrier, newdata = test),
      modele = "Calendrier"
    ),
  test |>
    transmute(
      promotion,
      observe = ventes,
      prevision = predict(modele_test_complet, newdata = test),
      modele = "Calendrier et contexte"
    )
)

evaluation |>
  group_by(modele, promotion) |>
  summarise(
    observations = n(),
    MAE = mean(abs(observe - prevision)),
    biais = mean(observe - prevision),
    .groups = "drop"
  )
```

Choisissez un modèle en considérant la stabilité entre les deux types de mois,
et non seulement la moyenne globale.

## Exercice de synthèse

Rédigez une note expliquant ce qui relève de la tendance, du calendrier et du
contexte commercial. Ajoutez le résultat hors échantillon, une limite causale et
une règle de mise à jour lorsque le plan de promotion change.
