---
title: "Exercices - Module 08"
format:
  html:
    embed-resources: true
---

## Préparation

```{r}
library(tidyverse)
library(broom)

data_path <- if (file.exists("data/ventes_saisonnieres_quebec.csv")) {
  "data/ventes_saisonnieres_quebec.csv"
} else {
  "modules/semaine-08-tendance-saisonnalite/data/ventes_saisonnieres_quebec.csv"
}

ventes <- read_csv(data_path, show_col_types = FALSE) |>
  mutate(date = as.Date(date), mois_label = factor(mois_label)) |>
  arrange(date)
```

## Exercice 1 - Isoler la tendance

Ajustez `ventes ~ indice_temps` sans mois. Examinez les résidus dans le temps et décrivez le motif manquant.

::: {.callout-tip collapse="true" title="Solution"}
```{r}
modele_tendance <- lm(ventes ~ indice_temps, data = ventes)

augment(modele_tendance, data = ventes) |>
  ggplot(aes(date, .resid)) +
  geom_hline(yintercept = 0, linetype = "dashed") +
  geom_line(colour = "#0B4F6C") +
  theme_minimal(base_size = 12)
```

Un motif récurrent selon les mois indique que la tendance seule est insuffisante.
:::

## Exercice 2 - Interpréter une saison

Fixez janvier comme référence, ajustez tendance et mois, puis interprétez les coefficients de juillet et décembre.

::: {.callout-tip collapse="true" title="Solution"}
```{r}
ventes <- ventes |>
  mutate(mois_label = relevel(factor(mois_label), ref = "janvier"))

modele_saisonnier <- lm(ventes ~ indice_temps + mois_label, data = ventes)
tidy(modele_saisonnier) |>
  filter(term %in% c("mois_labeljuillet", "mois_labeldécembre"))
```

Chaque coefficient est une différence moyenne avec janvier, à indice de temps égal.
:::

## Exercice 3 - Tester le modèle

Réservez les douze derniers mois, calculez MAE et taux de couverture de l'intervalle de prédiction à 95 %.

::: {.callout-tip collapse="true" title="Solution"}
```{r}
entrainement <- ventes |> slice_head(n = nrow(ventes) - 12)
test <- ventes |> slice_tail(n = 12)
modele <- lm(ventes ~ indice_temps + mois_label, data = entrainement)
pred <- as_tibble(predict(modele, newdata = test, interval = "prediction")) |>
  bind_cols(test |> select(ventes))

pred |>
  summarise(
    MAE = mean(abs(ventes - fit)),
    couverture = mean(ventes >= lwr & ventes <= upr)
  )
```
:::

## Exercice de synthèse

Comparez les prévisions au `budget_cible`. Indiquez les mois où le budget semble le plus risqué et proposez une règle de révision mensuelle.
