---
title: "Capsule 1 - Distinguer tendance et saisonnalité"
subtitle: "MQT-2101 - Analyse et modélisation des données"
institute: "Faculté des sciences de l'administration - Université Laval"
lang: fr
format:
  revealjs:
    theme:
      - default
      - ../../../../assets/ulaval-reveal.scss
    width: 1600
    height: 900
    margin: 0.06
    center: false
    logo: ../../../../assets/logos/ulaval/UL-FSA-C-d.png
    slide-number: c/t
    controls: true
    progress: true
    hash: true
    transition: fade
    code-copy: true
    code-overflow: wrap
    embed-resources: true
execute:
  warning: false
  message: false
editor: visual
---

```{r}
#| label: setup-m08-c01
#| include: false
library(tidyverse)
data_candidates <- c("data/ventes_saisonnieres_quebec.csv", "../../data/ventes_saisonnieres_quebec.csv", "modules/semaine-08-tendance-saisonnalite/data/ventes_saisonnieres_quebec.csv")
data_path <- data_candidates[file.exists(data_candidates)][1]
ventes <- readr::read_csv(data_path, show_col_types = FALSE)
ventes <- ventes |> mutate(date = as.Date(date)) |> arrange(date)
mois_fr <- c("janvier", "février", "mars", "avril", "mai", "juin", "juillet", "août", "septembre", "octobre", "novembre", "décembre")
ventes <- ventes |> mutate(mois_label = factor(mois_label, levels = mois_fr))
train <- ventes |> slice_head(n = 60)
test <- ventes |> slice_tail(n = 12)
modele <- lm(ventes ~ indice_temps + mois_label, data = train)
```

## Pourquoi ça compte

::: {.kicker}
Un niveau qui monte peut masquer des mois systématiquement forts ou faibles.
:::

::: {.question-line}
Comment séparer l'évolution de long terme des effets de calendrier?
:::

::: {.note-box}
La tendance change graduellement le niveau. La saisonnalité est un motif récurrent à une fréquence connue. Les deux peuvent être présents simultanément.
:::

## Objectifs de la capsule

::: {.keypoints}
- Définir tendance et saisonnalité.
- Chercher une récurrence sur plusieurs cycles.
- Comparer les mêmes mois sur plusieurs années.
:::

## Tendance et saisonnalité répondent à deux questions

::: {.keypoints}
- Une seule année ne prouve pas la saisonnalité.
- Comparer les mêmes mois sur plusieurs années.
- La tendance peut modifier le niveau général.
:::

## Comparer janvier avec janvier

::: {.example-box}
Regrouper les observations de janvier permet de comparer janvier d'une année à l'autre malgré une tendance globale.
:::

## Visualiser les mois sur plusieurs années

```{r}
#| label: code-m08-c01
#| echo: true
#| eval: true
ventes |> ggplot(aes(mois_label, ventes)) +
  geom_boxplot()
```

## Une seule année ne prouve pas une saisonnalité

::: {.warning-box}
Interpréter une hausse de janvier à décembre dans une seule année comme une saisonnalité confond un trajet unique et un motif récurrent.
:::

## À retenir

::: {.metric-grid}
::: {.metric}
::: {.value}
1
:::
::: {.label}
La tendance est un mouvement de long terme.
:::
:::
::: {.metric}
::: {.value}
2
:::
::: {.label}
La saisonnalité revient selon un calendrier.
:::
:::
::: {.metric}
::: {.value}
3
:::
::: {.label}
La décision reste liée aux données disponibles.
:::
:::
:::

::: {.notes}
[Sources]
- Hyndman, R. J. et Athanasopoulos, G. (2021). Forecasting: Principles and Practice, 3e éd. https://otexts.com/fpp3/
:::

## Production autonome 8.1

::: {.lead}
Expliquez pourquoi il est utile de comparer toutes les observations de janvier.
:::

### Auto-vérification

::: {.self-check}
- Toutes les méthodes utilisent la même période test.
- J'ai interprété l'erreur dans son unité.
- J'ai relié le résultat à une décision et à une limite.
:::
