---
title: "Capsule 3 - Ajuster un modèle tendance-saisonnalité"
subtitle: "MQT-2101 - Analyse et modélisation des données"
institute: "Faculté des sciences de l'administration - Université Laval"
lang: fr
format:
  revealjs:
    theme:
      - default
      - ../../../../assets/ulaval-reveal.scss
    width: 1600
    height: 900
    margin: 0.06
    center: false
    logo: ../../../../assets/logos/ulaval/UL-FSA-C-d.png
    slide-number: c/t
    controls: true
    progress: true
    hash: true
    transition: fade
    code-copy: true
    code-overflow: wrap
    embed-resources: true
execute:
  warning: false
  message: false
editor: visual
---

```{r}
#| label: setup-m08-c03
#| include: false
library(tidyverse)
data_candidates <- c("data/ventes_saisonnieres_quebec.csv", "../../data/ventes_saisonnieres_quebec.csv", "modules/semaine-08-tendance-saisonnalite/data/ventes_saisonnieres_quebec.csv")
data_path <- data_candidates[file.exists(data_candidates)][1]
ventes <- readr::read_csv(data_path, show_col_types = FALSE)
ventes <- ventes |> mutate(date = as.Date(date)) |> arrange(date)
mois_fr <- c("janvier", "février", "mars", "avril", "mai", "juin", "juillet", "août", "septembre", "octobre", "novembre", "décembre")
ventes <- ventes |> mutate(mois_label = factor(mois_label, levels = mois_fr))
train <- ventes |> slice_head(n = 60)
test <- ventes |> slice_tail(n = 12)
modele <- lm(ventes ~ indice_temps + mois_label, data = train)
```

## Pourquoi ça compte

::: {.kicker}
Un modèle simple peut rendre un budget plus défendable.
:::

::: {.question-line}
Quelle structure le modèle additif suppose-t-il?
:::

::: {.note-box}
Une régression avec indice de temps et facteur mois suppose que les écarts saisonniers restent approximativement constants quand le niveau change.
:::

## Objectifs de la capsule

::: {.keypoints}
- Ajuster un modèle avec tendance et mois.
- Diagnostiquer une structure saisonnière restante.
- Vérifier si la saisonnalité restante est structurée.
:::

## Le modèle additif impose une forme précise

::: {.keypoints}
- Le modèle est additif.
- Les résidus doivent être inspectés.
- Une amplitude croissante suggère une autre structure.
:::

## Ajuster tendance et mois ensemble

```{r}
#| label: code-m08-c03
#| echo: true
#| eval: true
modele <- lm(ventes ~ indice_temps + mois_label, data = train)
broom::tidy(modele)
```

## Quand l'amplitude croît avec le niveau

::: {.example-box}
Si l'amplitude saisonnière croît avec les ventes, une transformation logarithmique peut être plus appropriée.
:::

## Plus de coefficients ne garantit rien

::: {.warning-box}
Choisir le modèle uniquement parce qu'il produit davantage de coefficients ne garantit ni une meilleure prévision ni une meilleure interprétation.
:::

## À retenir

::: {.metric-grid}
::: {.metric}
::: {.value}
1
:::
::: {.label}
Le modèle doit représenter un motif utile.
:::
:::
::: {.metric}
::: {.value}
2
:::
::: {.label}
Les résidus révèlent ce qui reste à expliquer.
:::
:::
::: {.metric}
::: {.value}
3
:::
::: {.label}
La décision reste liée aux données disponibles.
:::
:::
:::

::: {.notes}
[Sources]
- Hyndman, R. J. et Athanasopoulos, G. (2021). Forecasting: Principles and Practice, 3e éd. https://otexts.com/fpp3/
:::

## Production autonome 8.3

::: {.lead}
Nommez un graphique de résidus qui pourrait signaler qu'un modèle additif est insuffisant.
:::

### Auto-vérification

::: {.self-check}
- Toutes les méthodes utilisent la même période test.
- J'ai interprété l'erreur dans son unité.
- J'ai relié le résultat à une décision et à une limite.
:::
