---
title: "Capsule 2 - Coder le calendrier"
subtitle: "MQT-2101 - Analyse et modélisation des données"
institute: "Faculté des sciences de l'administration - Université Laval"
lang: fr
format:
  revealjs:
    theme:
      - default
      - ../../../../assets/ulaval-reveal.scss
    width: 1600
    height: 900
    margin: 0.06
    center: false
    logo: ../../../../assets/logos/ulaval/UL-FSA-C-d.png
    slide-number: c/t
    controls: true
    progress: true
    hash: true
    transition: fade
    code-copy: true
    code-overflow: wrap
    embed-resources: true
execute:
  warning: false
  message: false
editor: visual
---

```{r}
#| label: setup-m08-c02
#| include: false
library(tidyverse)
data_candidates <- c("data/ventes_saisonnieres_quebec.csv", "../../data/ventes_saisonnieres_quebec.csv", "modules/semaine-08-tendance-saisonnalite/data/ventes_saisonnieres_quebec.csv")
data_path <- data_candidates[file.exists(data_candidates)][1]
ventes <- readr::read_csv(data_path, show_col_types = FALSE)
ventes <- ventes |> mutate(date = as.Date(date)) |> arrange(date)
mois_fr <- c("janvier", "février", "mars", "avril", "mai", "juin", "juillet", "août", "septembre", "octobre", "novembre", "décembre")
ventes <- ventes |> mutate(mois_label = factor(mois_label, levels = mois_fr))
train <- ventes |> slice_head(n = 60)
test <- ventes |> slice_tail(n = 12)
modele <- lm(ventes ~ indice_temps + mois_label, data = train)
```

## Pourquoi ça compte

::: {.kicker}
Le calendrier devient utile lorsqu'il est représenté explicitement dans le modèle.
:::

::: {.question-line}
Que représente un coefficient de décembre?
:::

::: {.note-box}
Un indice de temps porte la tendance et un facteur mois porte les différences saisonnières par rapport à une référence choisie.
:::

## Objectifs de la capsule

::: {.keypoints}
- Créer un indice de temps et un facteur mois.
- Interpréter une catégorie de référence.
- Fixer explicitement la catégorie de référence.
:::

## Le vrai coefficient de décembre

::: {.example-box}
Dans les 60 mois d'entraînement, décembre est associé à environ 32 700 $ de ventes supplémentaires par rapport à janvier, à tendance égale.
:::

## Janvier ne devient référence que si on le demande

::: {.keypoints}
- L'indice de temps augmente d'une unité par période.
- Le mois est un facteur pour le modèle.
- La référence fixe la comparaison, elle n'est pas la meilleure catégorie.
:::

## Fixer janvier avant d'interpréter

```{r}
#| label: code-m08-c02
#| echo: true
#| eval: true
ventes <- ventes |>
  mutate(mois_label = factor(mois_label, levels = mois_fr))
modele_calendrier <- lm(ventes ~ indice_temps + mois_label, data = train)
tibble(
  reference = levels(train$mois_label)[1],
  coefficient_decembre = coef(modele_calendrier)[["mois_labeldécembre"]]
)
```

## La référence implicite change l'interprétation

::: {.warning-box}
Présenter un coefficient de mois comme un effet causal du calendrier dépasse un modèle observationnel.
:::

## À retenir

::: {.metric-grid}
::: {.metric}
::: {.value}
1
:::
::: {.label}
La référence est un point de comparaison.
:::
:::
::: {.metric}
::: {.value}
2
:::
::: {.label}
Les coefficients se lisent conditionnellement au modèle.
:::
:::
::: {.metric}
::: {.value}
3
:::
::: {.label}
La décision reste liée aux données disponibles.
:::
:::
:::

::: {.notes}
[Sources]
- Hyndman, R. J. et Athanasopoulos, G. (2021). Forecasting: Principles and Practice, 3e éd. https://otexts.com/fpp3/
:::

## Production autonome 8.2

::: {.lead}
Interprétez le coefficient de décembre affiché avec les mots « à tendance égale ».
:::

### Auto-vérification

::: {.self-check}
- Toutes les méthodes utilisent la même période test.
- J'ai interprété l'erreur dans son unité.
- J'ai relié le résultat à une décision et à une limite.
:::
