---
title: "Capsule 4 - Prévoir et communiquer l'incertitude"
subtitle: "MQT-2101 - Analyse et modélisation des données"
institute: "Faculté des sciences de l'administration - Université Laval"
lang: fr
format:
  revealjs:
    theme:
      - default
      - ../../../../assets/ulaval-reveal.scss
    width: 1600
    height: 900
    margin: 0.06
    center: false
    logo: ../../../../assets/logos/ulaval/UL-FSA-C-d.png
    slide-number: c/t
    controls: true
    progress: true
    hash: true
    transition: fade
    code-copy: true
    code-overflow: wrap
    embed-resources: true
execute:
  warning: false
  message: false
editor: visual
---

```{r}
#| label: setup-m08-c04
#| include: false
library(tidyverse)
data_candidates <- c("data/ventes_saisonnieres_quebec.csv", "../../data/ventes_saisonnieres_quebec.csv", "modules/semaine-08-tendance-saisonnalite/data/ventes_saisonnieres_quebec.csv")
data_path <- data_candidates[file.exists(data_candidates)][1]
ventes <- readr::read_csv(data_path, show_col_types = FALSE)
ventes <- ventes |> mutate(date = as.Date(date)) |> arrange(date)
mois_fr <- c("janvier", "février", "mars", "avril", "mai", "juin", "juillet", "août", "septembre", "octobre", "novembre", "décembre")
ventes <- ventes |> mutate(mois_label = factor(mois_label, levels = mois_fr))
train <- ventes |> slice_head(n = 60)
test <- ventes |> slice_tail(n = 12)
modele <- lm(ventes ~ indice_temps + mois_label, data = train)
```

## Pourquoi ça compte

::: {.kicker}
Un budget est une décision sous incertitude, pas une certitude déguisée.
:::

::: {.question-line}
Pourquoi montrer un intervalle de prédiction?
:::

::: {.note-box}
Une prévision ponctuelle donne une valeur centrale. L'intervalle de prédiction décrit une plage plausible pour une nouvelle observation, selon le modèle.
:::

## Objectifs de la capsule

::: {.keypoints}
- Produire une prévision ponctuelle et un intervalle.
- Relier l'incertitude à un scénario budgétaire.
- Distinguer valeur centrale et plage de prévision.
:::

## Trois scénarios plutôt qu'un chiffre certain

::: {.example-box}
Un budget peut utiliser une valeur centrale, un scénario prudent et un scénario de capacité élevée plutôt qu'un seul chiffre présenté comme certain.
:::

## Produire un intervalle de prédiction

```{r}
#| label: code-m08-c04
#| echo: true
#| eval: true
pred <- as.data.frame(
  predict(modele, newdata = test, interval = "prediction")
)
bind_cols(test |> select(date), pred) |>
  slice_head(n = 4)
```

## Une prévision utile montre aussi son incertitude

::: {.keypoints}
- L'intervalle de prédiction concerne une nouvelle observation.
- Il est généralement plus large que l'intervalle de confiance de la moyenne.
- La décision peut prévoir des scénarios de capacité.
:::

## La valeur centrale seule masque le risque

::: {.warning-box}
Communiquer seulement la valeur centrale masque la variabilité qui compte pour les stocks, les équipes et la capacité.
:::

## À retenir

::: {.metric-grid}
::: {.metric}
::: {.value}
1
:::
::: {.label}
Une prévision doit être accompagnée de son incertitude.
:::
:::
::: {.metric}
::: {.value}
2
:::
::: {.label}
Une décision robuste prévoit des scénarios.
:::
:::
::: {.metric}
::: {.value}
3
:::
::: {.label}
La décision reste liée aux données disponibles.
:::
:::
:::

::: {.notes}
[Sources]
- Hyndman, R. J. et Athanasopoulos, G. (2021). Forecasting: Principles and Practice, 3e éd. https://otexts.com/fpp3/
:::

## Production autonome 8.4

::: {.lead}
Expliquez pourquoi l'intervalle de prédiction est plus large que l'intervalle de confiance de la moyenne.
:::

### Auto-vérification

::: {.self-check}
- Toutes les méthodes utilisent la même période test.
- J'ai interprété l'erreur dans son unité.
- J'ai relié le résultat à une décision et à une limite.
:::
