---
title: "Capsule 3 - Mesurer les erreurs"
subtitle: "MQT-2101 - Analyse et modélisation des données"
institute: "Faculté des sciences de l'administration - Université Laval"
lang: fr
format:
  revealjs:
    theme:
      - default
      - ../../../../assets/ulaval-reveal.scss
    width: 1600
    height: 900
    margin: 0.06
    center: false
    logo: ../../../../assets/logos/ulaval/UL-FSA-C-d.png
    slide-number: c/t
    controls: true
    progress: true
    hash: true
    transition: fade
    code-copy: true
    code-overflow: wrap
    embed-resources: true
execute:
  warning: false
  message: false
editor: visual
---

```{r}
#| label: setup-m07-c03
#| include: false
library(tidyverse)
library(slider)
library(forecast)
data_candidates <- c("data/demande_hebdomadaire_quebec.csv", "../../data/demande_hebdomadaire_quebec.csv", "modules/semaine-07-lissage/data/demande_hebdomadaire_quebec.csv")
data_path <- data_candidates[file.exists(data_candidates)][1]
demande <- readr::read_csv(data_path, show_col_types = FALSE)
demande <- demande |> mutate(semaine = as.Date(semaine)) |> arrange(semaine)
horizon <- 13
train <- demande |> slice_head(n = nrow(demande) - horizon)
test <- demande |> slice_tail(n = horizon)
serie <- ts(train$demande, frequency = 52)
```

## Pourquoi ça compte

::: {.kicker}
La meilleure erreur dépend des conséquences opérationnelles.
:::

::: {.question-line}
Que mesure MAE, RMSE et MAPE?
:::

::: {.note-box}
Les mesures résument des erreurs différentes. Il faut conserver leur unité, leur sensibilité et leur limite avant de les utiliser pour choisir une méthode.
:::

## Objectifs de la capsule

::: {.keypoints}
- Calculer et interpréter MAE et RMSE.
- Identifier la limite du MAPE près de zéro.
- Relier chaque mesure d'erreur à une conséquence opérationnelle.
:::

## Deux erreurs moyennes peuvent cacher des risques différents

::: {.keypoints}
- La MAE reste dans l'unité de la cible.
- La RMSE pénalise les grandes erreurs.
- Le MAPE est instable près de zéro.
:::

## Calculer MAE et RMSE dans leurs unités

```{r}
#| label: code-m07-c03
#| echo: true
#| eval: true
prevision <- as.numeric(forecast::ses(serie, h = horizon)$mean)
erreur <- test$demande - prevision
tibble(
  mesure = c("MAE", "RMSE"),
  valeur = c(mean(abs(erreur)), sqrt(mean(erreur^2)))
)
```

## Même MAE, mais pas le même risque

::: {.example-box}
Deux méthodes peuvent avoir la même MAE. Celle qui fait une erreur extrême aura généralement une RMSE plus élevée.
:::

## La plus petite erreur n'est pas toujours la moins coûteuse

::: {.warning-box}
Choisir la plus petite mesure sans relier l'erreur au coût des ruptures ou des surplus donne une décision incomplète.
:::

## À retenir

::: {.metric-grid}
::: {.metric}
::: {.value}
1
:::
::: {.label}
L'erreur doit être lue avec son unité.
:::
:::
::: {.metric}
::: {.value}
2
:::
::: {.label}
Une grande erreur peut compter plus qu'une petite amélioration moyenne.
:::
:::
::: {.metric}
::: {.value}
3
:::
::: {.label}
La décision reste liée aux données disponibles.
:::
:::
:::

::: {.notes}
[Sources]
- Hyndman, R. J. et Athanasopoulos, G. (2021). Forecasting: Principles and Practice, 3e éd. https://otexts.com/fpp3/
:::

## Production autonome 7.3

::: {.lead}
Indiquez quelle mesure distinguera davantage deux méthodes ayant la même MAE mais des erreurs extrêmes différentes.
:::

### Auto-vérification

::: {.self-check}
- Toutes les méthodes utilisent la même période test.
- J'ai interprété l'erreur dans son unité.
- J'ai relié le résultat à une décision et à une limite.
:::
