---
title: "Capsule 4 - Comparer équitablement"
subtitle: "MQT-2101 - Analyse et modélisation des données"
institute: "Faculté des sciences de l'administration - Université Laval"
lang: fr
format:
  revealjs:
    theme:
      - default
      - ../../../../assets/ulaval-reveal.scss
    width: 1600
    height: 900
    margin: 0.06
    center: false
    logo: ../../../../assets/logos/ulaval/UL-FSA-C-d.png
    slide-number: c/t
    controls: true
    progress: true
    hash: true
    transition: fade
    code-copy: true
    code-overflow: wrap
    embed-resources: true
execute:
  warning: false
  message: false
editor: visual
---

```{r}
#| label: setup-m07-c04
#| include: false
library(tidyverse)
library(slider)
library(forecast)
data_candidates <- c("data/demande_hebdomadaire_quebec.csv", "../../data/demande_hebdomadaire_quebec.csv", "modules/semaine-07-lissage/data/demande_hebdomadaire_quebec.csv")
data_path <- data_candidates[file.exists(data_candidates)][1]
demande <- readr::read_csv(data_path, show_col_types = FALSE)
demande <- demande |> mutate(semaine = as.Date(semaine)) |> arrange(semaine)
horizon <- 13
train <- demande |> slice_head(n = nrow(demande) - horizon)
test <- demande |> slice_tail(n = horizon)
serie <- ts(train$demande, frequency = 52)
```

## Pourquoi ça compte

::: {.kicker}
Une comparaison de méthodes doit être équitable avant d'être impressionnante.
:::

::: {.question-line}
Qu'est-ce qui doit rester identique entre les méthodes?
:::

::: {.note-box}
La même origine, le même horizon, la même période test et les mêmes mesures sont nécessaires pour attribuer une différence à la méthode plutôt qu'au protocole.
:::

## Objectifs de la capsule

::: {.keypoints}
- Construire une période test commune.
- Choisir une méthode selon l'erreur et l'usage.
- Défendre un choix de méthode avec un protocole commun.
:::

## Un gain de 1 % peut coûter trop cher

::: {.example-box}
Une réduction de MAE de 1 % peut ne pas justifier un outil coûteux ou fragile.
:::

## Comparer quatre méthodes sur les mêmes semaines

```{r}
#| label: code-m07-c04
#| echo: true
#| eval: true
previsions <- test |>
  transmute(
    observe = demande,
    naive = tail(train$demande, 1),
    moyenne_4 = mean(tail(train$demande, 4)),
    SES = as.numeric(forecast::ses(serie, h = horizon)$mean),
    Holt = as.numeric(forecast::holt(serie, h = horizon, damped = TRUE)$mean)
  )
previsions |>
  pivot_longer(-observe, names_to = "methode", values_to = "prevision") |>
  group_by(methode) |>
  summarise(
    MAE = mean(abs(observe - prevision)),
    RMSE = sqrt(mean((observe - prevision)^2)),
    .groups = "drop"
  ) |>
  arrange(MAE)
```

## Le protocole commun précède le classement

::: {.keypoints}
- Toutes les méthodes prédisent les mêmes semaines.
- Le classement numérique ne suffit pas.
- La stabilité et le coût de maintenance comptent.
:::

## Changer d'horizon invalide la comparaison

::: {.warning-box}
Comparer les erreurs sur des horizons ou des semaines différents invalide le classement.
:::

## À retenir

::: {.metric-grid}
::: {.metric}
::: {.value}
1
:::
::: {.label}
Comparer d'abord à protocole constant.
:::
:::
::: {.metric}
::: {.value}
2
:::
::: {.label}
Choisir ensuite la solution qui sert réellement la décision.
:::
:::
::: {.metric}
::: {.value}
3
:::
::: {.label}
La décision reste liée aux données disponibles.
:::
:::
:::

::: {.notes}
[Sources]
- Hyndman, R. J. et Athanasopoulos, G. (2021). Forecasting: Principles and Practice, 3e éd. https://otexts.com/fpp3/
:::

## Production autonome 7.4

::: {.lead}
Formulez une décision prudente lorsqu'une méthode améliore peu la MAE mais augmente fortement les coûts de maintenance.
:::

### Auto-vérification

::: {.self-check}
- Toutes les méthodes utilisent la même période test.
- J'ai interprété l'erreur dans son unité.
- J'ai relié le résultat à une décision et à une limite.
:::
