---
title: "Capsule 1 - Moyennes mobiles"
subtitle: "MQT-2101 - Analyse et modélisation des données"
institute: "Faculté des sciences de l'administration - Université Laval"
lang: fr
format:
  revealjs:
    theme:
      - default
      - ../../../../assets/ulaval-reveal.scss
    width: 1600
    height: 900
    margin: 0.06
    center: false
    logo: ../../../../assets/logos/ulaval/UL-FSA-C-d.png
    slide-number: c/t
    controls: true
    progress: true
    hash: true
    transition: fade
    code-copy: true
    code-overflow: wrap
    embed-resources: true
execute:
  warning: false
  message: false
editor: visual
---

```{r}
#| label: setup-m07-c01
#| include: false
library(tidyverse)
library(slider)
library(forecast)
data_candidates <- c("data/demande_hebdomadaire_quebec.csv", "../../data/demande_hebdomadaire_quebec.csv", "modules/semaine-07-lissage/data/demande_hebdomadaire_quebec.csv")
data_path <- data_candidates[file.exists(data_candidates)][1]
demande <- readr::read_csv(data_path, show_col_types = FALSE)
demande <- demande |> mutate(semaine = as.Date(semaine)) |> arrange(semaine)
horizon <- 13
train <- demande |> slice_head(n = nrow(demande) - horizon)
test <- demande |> slice_tail(n = horizon)
serie <- ts(train$demande, frequency = 52)
```

## Pourquoi ça compte

::: {.kicker}
Lisser aide à décider sans réagir à chaque fluctuation.
:::

::: {.question-line}
Comment réduire le bruit sans regarder vers le futur?
:::

::: {.note-box}
Une moyenne mobile arrière utilise uniquement des observations déjà disponibles. La taille de sa fenêtre règle le compromis entre réactivité et stabilité.
:::

## Objectifs de la capsule

::: {.keypoints}
- Calculer une moyenne mobile arrière.
- Expliquer l'effet d'une fenêtre courte ou longue.
- Comparer la réactivité de plusieurs fenêtres.
:::

## La fenêtre règle le compromis réactivité-stabilité

::: {.keypoints}
- Une fenêtre courte réagit vite.
- Une fenêtre longue lisse davantage.
- Pour prévoir, la fenêtre doit être arrière.
:::

## Quatre semaines donnent 1 050 unités

::: {.example-box}
Les quatre dernières demandes 980, 1 020, 1 080 et 1 120 donnent une moyenne mobile de 1 050 unités.
:::

## Calculer une moyenne mobile arrière

```{r}
#| label: code-m07-c01
#| echo: true
#| eval: true
demande |>
  mutate(mm4 = slider::slide_dbl(
    demande, mean, .before = 3, .complete = TRUE
  )) |>
  select(semaine, demande, mm4) |>
  slice_tail(n = 6)
```

## Une fenêtre centrée utilise demain

::: {.warning-box}
Une moyenne mobile centrée peut être utile pour décrire, mais elle utilise des valeurs futures et ne convient pas à une prévision en temps réel.
:::

## À retenir

::: {.metric-grid}
::: {.metric}
::: {.value}
1
:::
::: {.label}
La fenêtre détermine la réactivité.
:::
:::
::: {.metric}
::: {.value}
2
:::
::: {.label}
Une moyenne mobile ne modélise pas automatiquement la tendance ou la saisonnalité.
:::
:::
::: {.metric}
::: {.value}
3
:::
::: {.label}
La décision reste liée aux données disponibles.
:::
:::
:::

::: {.notes}
[Sources]
- Hyndman, R. J. et Athanasopoulos, G. (2021). Forecasting: Principles and Practice, 3e éd. https://otexts.com/fpp3/
:::

## Production autonome 7.1

::: {.lead}
Calculez la moyenne mobile des quatre dernières demandes et nommez ce qu'elle ignore.
:::

### Auto-vérification

::: {.self-check}
- Toutes les méthodes utilisent la même période test.
- J'ai interprété l'erreur dans son unité.
- J'ai relié le résultat à une décision et à une limite.
:::
