---
title: "Capsule 2 - Lissage exponentiel simple"
subtitle: "MQT-2101 - Analyse et modélisation des données"
institute: "Faculté des sciences de l'administration - Université Laval"
lang: fr
format:
  revealjs:
    theme:
      - default
      - ../../../../assets/ulaval-reveal.scss
    width: 1600
    height: 900
    margin: 0.06
    center: false
    logo: ../../../../assets/logos/ulaval/UL-FSA-C-d.png
    slide-number: c/t
    controls: true
    progress: true
    hash: true
    transition: fade
    code-copy: true
    code-overflow: wrap
    embed-resources: true
execute:
  warning: false
  message: false
editor: visual
---

```{r}
#| label: setup-m07-c02
#| include: false
library(tidyverse)
library(slider)
library(forecast)
data_candidates <- c("data/demande_hebdomadaire_quebec.csv", "../../data/demande_hebdomadaire_quebec.csv", "modules/semaine-07-lissage/data/demande_hebdomadaire_quebec.csv")
data_path <- data_candidates[file.exists(data_candidates)][1]
demande <- readr::read_csv(data_path, show_col_types = FALSE)
demande <- demande |> mutate(semaine = as.Date(semaine)) |> arrange(semaine)
horizon <- 13
train <- demande |> slice_head(n = nrow(demande) - horizon)
test <- demande |> slice_tail(n = horizon)
serie <- ts(train$demande, frequency = 52)
```

## Pourquoi ça compte

::: {.kicker}
Les observations récentes peuvent compter davantage sans effacer tout l'historique.
:::

::: {.question-line}
Quel rôle joue le paramètre alpha?
:::

::: {.note-box}
Le lissage exponentiel met à jour un niveau estimé en pondérant la dernière observation et le niveau précédent.
:::

## Objectifs de la capsule

::: {.keypoints}
- Expliquer le rôle de alpha.
- Choisir le lissage simple seulement lorsque sa structure est plausible.
- Distinguer estimation du paramètre et évaluation du modèle.
:::

## Une hausse récente révèle l'effet d'alpha

::: {.example-box}
Avec une demande en hausse, alpha = 0,8 se rapproche beaucoup plus vite de la dernière observation que alpha = 0,2.
:::

## Alpha est estimé avant d'être évalué

::: {.keypoints}
- Un alpha élevé réagit plus vite.
- Un alpha faible produit un niveau plus stable.
- Le lissage simple n'est pas adapté à une forte tendance non modélisée.
:::

## Ajuster le lissage sur l'entraînement

```{r}
#| label: code-m07-c02
#| echo: true
#| eval: true
fit <- forecast::ses(serie, h = horizon)
autoplot(fit) +
  labs(x = "Semaine", y = "Demande (unités)") +
  theme_minimal(base_size = 14)
```

## Le test ne sert pas à choisir alpha

::: {.warning-box}
Alpha est estimé sur les données d'entraînement. La méthode est ensuite évaluée une seule fois sur la période test; le test ne sert pas à choisir alpha.
:::

## À retenir

::: {.metric-grid}
::: {.metric}
::: {.value}
1
:::
::: {.label}
Le niveau lissé est une prévision révisable.
:::
:::
::: {.metric}
::: {.value}
2
:::
::: {.label}
La méthode doit être comparée à une référence.
:::
:::
::: {.metric}
::: {.value}
3
:::
::: {.label}
La décision reste liée aux données disponibles.
:::
:::
:::

::: {.notes}
[Sources]
- Hyndman, R. J. et Athanasopoulos, G. (2021). Forecasting: Principles and Practice, 3e éd. https://otexts.com/fpp3/
:::

## Production autonome 7.2

::: {.lead}
Comparez qualitativement les effets de alpha = 0,2 et alpha = 0,8 pour une demande récente en hausse.
:::

### Auto-vérification

::: {.self-check}
- Toutes les méthodes utilisent la même période test.
- J'ai interprété l'erreur dans son unité.
- J'ai relié le résultat à une décision et à une limite.
:::
