---
title: "Mon installation fonctionne"
lang: fr
format:
  html:
    embed-resources: true
    toc: false
execute:
  echo: true
  warning: false
  message: false
editor: visual
---

Ce document vérifie que R, les extensions du module 2 et Quarto fonctionnent ensemble. Les trois valeurs de ventes ci-dessous sont fictives et servent uniquement au test.

## Un premier calcul

Le résultat attendu est 2.

```{r}
1 + 1
```

## Un tableau de trois mois

```{r}
# Charger les extensions utilisées dans le module 2.
library(tidyverse)
library(janitor)
library(lubridate)
library(scales)

# Créer les données du test, sans fichier à télécharger.
ventes_test <- tibble(
  mois = c("Janvier", "Février", "Mars"),
  ventes = c(125000, 131000, 128500)
) |>
  clean_names() |>
  mutate(mois = factor(mois, levels = c("Janvier", "Février", "Mars")))

knitr::kable(ventes_test, col.names = c("Mois", "Ventes ($)"))
```

## Un graphique à trois points

```{r}
#| fig-alt: "Ventes fictives de 125 000 dollars en janvier, 131 000 en février et 128 500 en mars."

ggplot(ventes_test, aes(x = mois, y = ventes, group = 1)) +
  geom_line(colour = "#0B4F6C", linewidth = 1) +
  geom_point(colour = "#0B4F6C", size = 3) +
  scale_y_continuous(labels = label_number(big.mark = " ", decimal.mark = ",")) +
  labs(x = NULL, y = "Ventes ($)") +
  theme_minimal(base_size = 14)
```

## Test terminé

Si vous voyez le résultat 2, le tableau et le graphique, le rendu de ce document a fonctionné. Vous pouvez commencer le module 2. Ce fichier de test n'est pas à remettre.
