---
title: "Démonstrations R - Module 10"
format:
  html:
    embed-resources: true
---

## Préparation

```{r}
#| label: setup-module-10
library(tidyverse)
library(broom)

data_path <- if (file.exists("data/fidelisation_clients_quebec.csv")) {
  "data/fidelisation_clients_quebec.csv"
} else {
  "modules/semaine-10-classification-modeles-avances/data/fidelisation_clients_quebec.csv"
}

clients <- read_csv(data_path, show_col_types = FALSE) |>
  mutate(type_contrat = factor(type_contrat), rabais_actuel = factor(rabais_actuel))

set.seed(210110)
ids_entrainement <- clients |>
  group_by(depart_90j) |>
  slice_sample(prop = 0.75) |>
  pull(client_id)

entrainement <- clients |> filter(client_id %in% ids_entrainement)
test <- clients |> filter(!client_id %in% ids_entrainement)
```

## 1. Examiner la cible

```{r}
clients |>
  count(depart_90j) |>
  mutate(proportion = n / sum(n))
```

## 2. Ajuster une régression logistique

```{r}
modele <- glm(
  depart_90j ~ anciennete_mois + utilisation_mensuelle + tickets_service_6m +
    satisfaction + type_contrat + rabais_actuel,
  data = entrainement,
  family = binomial()
)

tidy(modele, conf.int = TRUE, exponentiate = TRUE) |>
  filter(term != "(Intercept)")
```

Les valeurs exponentiées sont des rapports de cotes, pas des différences directes de probabilité.

## 3. Produire les probabilités test

```{r}
evaluation <- test |>
  mutate(prob_depart = predict(modele, newdata = test, type = "response"))

evaluation |>
  summarise(
    probabilite_min = min(prob_depart),
    probabilite_mediane = median(prob_depart),
    probabilite_max = max(prob_depart)
  )
```

## 4. Calculer les mesures à un seuil

```{r}
mesures_seuil <- function(data, seuil) {
  data |>
    mutate(prediction = as.integer(prob_depart >= seuil)) |>
    summarise(
      seuil = seuil,
      VP = sum(prediction == 1 & depart_90j == 1),
      FP = sum(prediction == 1 & depart_90j == 0),
      VN = sum(prediction == 0 & depart_90j == 0),
      FN = sum(prediction == 0 & depart_90j == 1)
    ) |>
    mutate(
      exactitude = (VP + VN) / (VP + FP + VN + FN),
      sensibilite = VP / (VP + FN),
      specificite = VN / (VN + FP),
      precision = VP / (VP + FP),
      proportion_ciblee = (VP + FP) / (VP + FP + VN + FN)
    )
}

bind_rows(
  mesures_seuil(evaluation, 0.30),
  mesures_seuil(evaluation, 0.50)
)
```

## 5. Relier le seuil à une capacité

```{r}
capacite <- 0.15
seuil_capacite <- quantile(evaluation$prob_depart, probs = 1 - capacite)
mesures_seuil(evaluation, seuil_capacite)
```

## 6. Vérifier sommairement la calibration

```{r}
evaluation |>
  mutate(groupe_risque = ntile(prob_depart, 5)) |>
  group_by(groupe_risque) |>
  summarise(
    probabilite_moyenne = mean(prob_depart),
    frequence_observee = mean(depart_90j),
    clients = n(),
    .groups = "drop"
  )
```

## Interprétation

Le modèle ordonne des risques selon les données simulées. Avant une utilisation réelle, il faudrait valider les mesures sur une autre période, examiner la stabilité, documenter les populations touchées et s'assurer que l'intervention proposée est proportionnée et respectueuse.
