---
title: "Exercices - Module 10"
format:
  html:
    embed-resources: true
---

## Préparation

Les capsules classent des clients selon leur risque de départ. Le cas de
transfert classe plutôt des mois de succursale selon le risque de service
insuffisant le mois suivant.

Jeu de données de transfert :
<a class="data-link" href="../../donnees/#cas_integrateur_quebec">cas_integrateur_quebec.csv</a>.

```{r}
#| eval: false

library(tidyverse)

data_path <- if (file.exists("../atelier-04-recapitulation/data/cas_integrateur_quebec.csv")) {
  "../atelier-04-recapitulation/data/cas_integrateur_quebec.csv"
} else {
  "modules/atelier-04-recapitulation/data/cas_integrateur_quebec.csv"
}

service <- read_csv(
  data_path,
  show_col_types = FALSE
) |>
  mutate(
    date = as.Date(date),
    succursale = factor(succursale),
    cible = service_insuffisant_mois_suivant
  ) |>
  arrange(date, succursale)

entrainement <- service |>
  filter(date < as.Date("2025-01-01"))

test <- service |>
  filter(date >= as.Date("2025-01-01"))
```

## Exercice 1 - Définir le problème

Définissez précisément :

- l'unité d'observation;
- la classe positive;
- la date à laquelle les variables explicatives sont mesurées;
- l'horizon de la cible;
- le coût opérationnel d'un faux négatif;
- le coût d'un faux positif.

Expliquez pourquoi l'intitulé « succursale à risque » serait trop vague.

## Exercice 2 - Probabilités et coefficients

Ajustez une régression logistique avec des mesures du mois courant, puis comparez
deux profils qui diffèrent seulement par le nombre de ruptures de stock.

```{r}
#| eval: false

modele_service <- glm(
  cible ~ taux_utilisation + ruptures_stock + temps_attente + satisfaction,
  data = entrainement,
  family = binomial()
)

profils <- tibble(
  taux_utilisation = c(0.90, 0.90),
  ruptures_stock = c(0, 5),
  temps_attente = c(5, 5),
  satisfaction = c(7, 7)
)

profils |>
  mutate(
    probabilite_predite = predict(
      modele_service,
      newdata = profils,
      type = "response"
    )
  )
```

Interprétez la différence comme une comparaison conditionnelle au modèle, sans
la présenter comme une certitude individuelle ni comme un effet causal.

## Exercice 3 - Deux seuils

Comparez les seuils 0,25 et 0,50 sur l'année 2025.

```{r}
#| eval: false

mesures_seuil <- function(observe, probabilite, seuil) {
  predit <- if_else(probabilite >= seuil, 1, 0)

  vp <- sum(observe == 1 & predit == 1)
  vn <- sum(observe == 0 & predit == 0)
  fp <- sum(observe == 0 & predit == 1)
  fn <- sum(observe == 1 & predit == 0)

  tibble(
    seuil = seuil,
    sensibilite = vp / (vp + fn),
    specificite = vn / (vn + fp),
    precision = vp / (vp + fp),
    proportion_ciblee = mean(predit == 1),
    faux_negatifs = fn,
    faux_positifs = fp
  )
}

evaluation <- test |>
  mutate(
    probabilite = predict(
      modele_service,
      newdata = test,
      type = "response"
    )
  )

bind_rows(
  mesures_seuil(evaluation$cible, evaluation$probabilite, 0.25),
  mesures_seuil(evaluation$cible, evaluation$probabilite, 0.50)
)
```

Choisissez un seuil lorsque manquer un mois de service insuffisant coûte quatre
fois plus cher qu'une intervention inutile.

## Exercice 4 - Règle de capacité

L'équipe peut intervenir dans deux succursales par mois. Construisez une règle
qui retient les deux probabilités les plus élevées à chaque date.

```{r}
#| eval: false

ciblage_capacite <- evaluation |>
  group_by(date) |>
  slice_max(probabilite, n = 2, with_ties = FALSE) |>
  ungroup() |>
  select(date, succursale, probabilite, cible)

ciblage_capacite
```

Comparez cette règle au seuil choisi dans l'exercice 3. Vérifiez si une
succursale est systématiquement priorisée et proposez une surveillance de cette
concentration.

## Exercice de synthèse

Rédigez une recommandation de huit lignes maximum. Elle doit nommer la cible et
l'horizon, choisir entre seuil et capacité, rapporter les deux types d'erreur,
indiquer le coût prioritaire et prévoir une vérification de stabilité entre les
succursales.
