---
title: "Guide en classe - Atelier 04"
format:
  html:
    embed-resources: true
---

## Préparation

```{r}
#| label: setup-atelier-04
library(tidyverse)
library(broom)
library(lubridate)

data_path <- if (file.exists("data/cas_integrateur_quebec.csv")) {
  "data/cas_integrateur_quebec.csv"
} else {
  "modules/atelier-04-recapitulation/data/cas_integrateur_quebec.csv"
}

cas <- read_csv(data_path, show_col_types = FALSE) |>
  mutate(
    date = as.Date(date),
    succursale = factor(succursale),
    promotion = factor(promotion, levels = c("non", "oui")),
    mois = factor(month(date), levels = 1:12)
  ) |>
  arrange(date, succursale)

date_coupure <- as.Date("2025-01-01")
entrainement <- cas |> filter(date < date_coupure)
test <- cas |> filter(date >= date_coupure)
```

## Étape 1 - Auditer la structure

```{r}
cas |>
  summarise(
    lignes = n(),
    debut = min(date),
    fin = max(date),
    succursales = n_distinct(succursale),
    dates = n_distinct(date),
    valeurs_manquantes = sum(is.na(cas))
  )
```

::: {.callout-tip title="Trace 1"}
Définissez l'unité mois-succursale et écrivez votre question selon la voie A ou B.
:::

## Étape 2 - Explorer sans multiplier les graphiques

```{r}
cas |>
  ggplot(aes(date, ventes, colour = succursale)) +
  geom_line() +
  facet_wrap(~ succursale, scales = "free_y") +
  labs(title = "Ventes mensuelles par succursale", x = NULL, y = "Ventes", colour = NULL) +
  theme_minimal(base_size = 11) +
  theme(legend.position = "none")
```

```{r}
cas |>
  group_by(succursale) |>
  summarise(
    ventes_moyennes = mean(ventes),
    attente_moyenne = mean(temps_attente),
    taux_service_insuffisant_mois_suivant = mean(service_insuffisant_mois_suivant),
    .groups = "drop"
  )
```

::: {.callout-tip title="Trace 2"}
Conservez un graphique et un tableau qui répondent directement à votre question.
:::

## Voie A - Prévoir une réponse continue

### Modèle et référence

```{r}
modele_ventes <- lm(
  ventes ~ indice_temps + succursale + mois + promotion,
  data = entrainement
)

reference_saisonniere <- cas |>
  transmute(
    date = date %m+% years(1),
    succursale,
    reference_saisonniere = ventes
  )

evaluation_ventes <- test |>
  mutate(prevision_modele = predict(modele_ventes, newdata = test)) |>
  left_join(reference_saisonniere, by = c("date", "succursale")) |>
  pivot_longer(
    c(prevision_modele, reference_saisonniere),
    names_to = "methode",
    values_to = "prevision"
  ) |>
  mutate(erreur = ventes - prevision)

evaluation_ventes |>
  group_by(methode) |>
  summarise(
    MAE = mean(abs(erreur)),
    RMSE = sqrt(mean(erreur^2)),
    biais = mean(erreur),
    .groups = "drop"
  )
```

::: {.callout-warning title="Prédicteurs disponibles au moment de prévoir"}
La voie A utilise seulement le temps, la succursale, le mois et une promotion planifiée. L'achalandage et les ruptures de stock du mois à prévoir ne sont pas encore observés et créeraient une fuite d'information. Si la promotion n'est pas décidée à l'origine de la prévision, elle doit être fixée selon un scénario explicite.
:::

### Interprétation

```{r}
tidy(modele_ventes, conf.int = TRUE) |>
  filter(term %in% c("indice_temps", "promotionoui"))
```

Les coefficients décrivent des associations conditionnelles. Ils ne démontrent pas qu'imposer une promotion ou réduire artificiellement une variable produira exactement le changement estimé.

## Voie B - Détecter une réponse binaire

### Modèle et seuil de capacité

```{r}
modele_service <- glm(
  service_insuffisant_mois_suivant ~ temps_attente + ruptures_stock +
    satisfaction + taux_utilisation,
  data = entrainement,
  family = binomial()
)

evaluation_service <- test |>
  mutate(prob_risque = predict(modele_service, newdata = test, type = "response"))

capacite_intervention <- 0.20
seuil <- quantile(evaluation_service$prob_risque, 1 - capacite_intervention)

evaluation_service <- evaluation_service |>
  mutate(prediction = as.integer(prob_risque >= seuil))
```

### Matrice et mesures

```{r}
matrice <- evaluation_service |>
  count(observe = service_insuffisant_mois_suivant, prediction)

matrice

evaluation_service |>
  summarise(
    VP = sum(prediction == 1 & service_insuffisant_mois_suivant == 1),
    FP = sum(prediction == 1 & service_insuffisant_mois_suivant == 0),
    VN = sum(prediction == 0 & service_insuffisant_mois_suivant == 0),
    FN = sum(prediction == 0 & service_insuffisant_mois_suivant == 1)
  ) |>
  mutate(
    sensibilite = VP / (VP + FN),
    specificite = VN / (VN + FP),
    precision = VP / (VP + FP),
    proportion_ciblee = (VP + FP) / (VP + FP + VN + FN)
  )
```

Le modèle utilise les conditions observées pendant le mois courant pour estimer le risque de service insuffisant au mois suivant. La cible est donc postérieure aux prédicteurs, ce qui correspond à une décision préventive.

### Vérifier la répartition de l'intervention

```{r}
evaluation_service |>
  group_by(succursale) |>
  summarise(
    observations = n(),
    proportion_ciblee = mean(prediction),
    taux_observe = mean(service_insuffisant_mois_suivant),
    precision = if_else(
      sum(prediction) > 0,
      sum(prediction == 1 & service_insuffisant_mois_suivant == 1) / sum(prediction),
      NA_real_
    ),
    .groups = "drop"
  )
```

::: {.callout-warning title="Proportionnalité et équité"}
Une règle de ciblage peut concentrer les interventions dans une succursale. Avant de la déployer, comparez les taux de ciblage et la précision par succursale, documentez les faux positifs et vérifiez que l'intervention proposée est proportionnée au risque. Le modèle sert à prioriser une vérification, pas à sanctionner automatiquement une équipe.
:::

## Étape finale - Formuler la recommandation

Votre recommandation doit suivre quatre phrases :

1. Nous avons analysé...
2. Sur la période test, le modèle...
3. Nous recommandons de...
4. Cette recommandation dépend de... et sera révisée lorsque...

::: {.callout-important title="Livrable"}
Remettez une synthèse de deux pages maximum, en plus du code repliable. Une seule voie analytique doit être développée en profondeur. L'autre doit être résumée en trois phrases pour montrer que vous comprenez la différence de cible et de mesures.
:::

## Vérification finale

- [ ] La voie choisie correspond à la décision.
- [ ] La période test est entièrement postérieure à l'entraînement.
- [ ] Une référence simple est présente.
- [ ] Les mesures conviennent au type de cible.
- [ ] La recommandation comporte une limite et une règle de suivi.
