---
title: "Démonstrations R - Atelier 02"
format:
  html:
    embed-resources: true
---

## Objectif

Cette page montre comment passer d'un tableau de performance de
succursales à une recommandation fondée sur une régression.

::: {.callout-note title="Comment utiliser cette page"}
Cette page sert de référence pendant l'atelier. Lisez l'objectif de chaque
démonstration, exécutez le code, puis écrivez l'interprétation dans votre propre
fichier Quarto. Le code seul ne suffit pas : chaque résultat doit être relié à
la question d'affaires.
:::

## Vue d'ensemble

Les démonstrations suivent le même ordre que la trace finale :

1. comprendre le tableau;
2. visualiser la relation principale;
3. ajuster un modèle simple;
4. ajouter des variables de contexte;
5. comparer les modèles;
6. diagnostiquer les résidus;
7. formuler une recommandation prudente.

## Préparation

```{r}
#| label: setup-atelier-02-demo
library(tidyverse)

data_path <- if (file.exists("data/performance_succursales_quebec.csv")) {
  "data/performance_succursales_quebec.csv"
} else {
  "modules/atelier-02-regression/data/performance_succursales_quebec.csv"
}

performance <- read_csv(data_path, show_col_types = FALSE)
```

## Démonstration 1 - Comprendre les données

Objectif : vérifier le contenu du tableau avant de modéliser. Une ligne
représente une observation mensuelle pour une succursale fictive.

```{r}
#| label: inspecter-performance-demo
glimpse(performance)
```

```{r}
#| label: resume-performance-demo
performance |>
  summarise(
    observations = n(),
    succursales = n_distinct(succursale),
    ventes_moyennes = mean(ventes),
    achalandage_moyen = mean(achalandage),
    depenses_moyennes = mean(depenses_marketing)
  )
```

::: {.callout-warning title="Erreur fréquente"}
Ne commencez pas par `lm()` sans avoir vérifié l'unité d'observation et les
variables disponibles. Une bonne interprétation dépend d'abord d'une bonne
lecture du tableau.
:::

## Démonstration 2 - Explorer une relation principale

Objectif : produire un graphique qui permet de voir la relation entre
achalandage et ventes avant d'ajuster le modèle.

```{r}
#| label: graphique-achalandage-ventes-demo
#| fig-width: 8
#| fig-height: 5
ggplot(performance, aes(x = achalandage, y = ventes)) +
  geom_point(aes(colour = succursale), alpha = 0.8, size = 2.4) +
  geom_smooth(method = "lm", se = FALSE, colour = "#0B4F6C", linewidth = 1.1) +
  labs(
    title = "Ventes selon l'achalandage",
    x = "Achalandage mensuel",
    y = "Ventes",
    colour = "Succursale"
  ) +
  theme_minimal(base_size = 12) +
  theme(panel.grid.minor = element_blank())
```

::: {.callout-caution title="Limite importante"}
Le nuage de points peut suggérer une relation positive. Il ne permet pas, à lui
seul, de dire que l'achalandage cause les ventes.
:::

## Démonstration 3 - Ajuster un modèle simple

Objectif : quantifier l'association moyenne entre l'achalandage et les ventes.

```{r}
#| label: modele-simple-atelier-02
modele_simple <- lm(ventes ~ achalandage, data = performance)

summary(modele_simple)
```

La pente du modèle simple indique la variation moyenne estimée des ventes pour
une unité supplémentaire d'achalandage mensuel.

```{r}
#| label: pente-achalandage-atelier-02
coef(modele_simple)["achalandage"]
```

::: {.callout-tip title="Phrase à adapter"}
Dans ce modèle simple, une unité supplémentaire d'achalandage est associée à une
variation moyenne estimée des ventes égale à la pente. Cette interprétation doit
être formulée avec les unités réelles du contexte.
:::

## Démonstration 4 - Ajouter le contexte

Un modèle enrichi peut inclure d'autres variables plausibles. Ici, on ajoute les
dépenses marketing, les heures de personnel et les ruptures de stock.

```{r}
#| label: modele-enrichi-atelier-02
modele_enrichi <- lm(
  ventes ~ achalandage + depenses_marketing + heures_personnel + ruptures_stock,
  data = performance
)

summary(modele_enrichi)
```

Les coefficients du modèle enrichi se lisent en gardant constantes les autres
variables incluses dans la formule. Cette formulation est importante, car elle
évite de comparer naïvement des succursales qui n'ont pas le même achalandage ou
la même dotation en personnel.

::: {.callout-warning title="Point de vigilance"}
Dans un modèle enrichi, un coefficient ne se lit pas comme une comparaison brute.
Il se lit conditionnellement aux autres variables incluses dans la formule.
:::

## Démonstration 5 - Comparer les modèles

Objectif : comparer le modèle simple et le modèle enrichi sans choisir seulement
le `R²` le plus élevé.

```{r}
#| label: comparer-modeles-atelier-02
tibble(
  modele = c("Simple", "Enrichi"),
  r_carre = c(summary(modele_simple)$r.squared, summary(modele_enrichi)$r.squared),
  r_carre_ajuste = c(
    summary(modele_simple)$adj.r.squared,
    summary(modele_enrichi)$adj.r.squared
  )
)
```

Le modèle enrichi peut mieux expliquer les ventes, mais il doit rester lisible.
Dans une analyse appliquée, le meilleur modèle n'est pas seulement celui qui a
le `R²` le plus élevé. C'est aussi celui qui soutient une interprétation utile.

## Démonstration 6 - Diagnostiquer les résidus

Objectif : vérifier si les erreurs du modèle enrichi montrent une structure qui
fragilise la recommandation.

```{r}
#| label: residus-atelier-02
performance_modele <- performance |>
  mutate(
    ventes_predites = predict(modele_enrichi),
    residu = residuals(modele_enrichi)
  )
```

```{r}
#| label: graphique-residus-atelier-02
#| fig-width: 8
#| fig-height: 5
ggplot(performance_modele, aes(x = ventes_predites, y = residu)) +
  geom_hline(yintercept = 0, colour = "#7A1C24", linewidth = 0.9) +
  geom_point(alpha = 0.8, size = 2.4, colour = "#0B4F6C") +
  labs(
    title = "Résidus du modèle enrichi",
    x = "Ventes prédites",
    y = "Résidu"
  ) +
  theme_minimal(base_size = 12) +
  theme(panel.grid.minor = element_blank())
```

::: {.callout-important title="Point d'interprétation"}
Des résidus répartis autour de zéro rendent le modèle plus défendable pour une
première analyse. Un motif clair dans les résidus doit être mentionné comme
limite, même si les coefficients semblent intéressants.
:::

## Démonstration 7 - Préparer une recommandation

::: {.callout-tip title="Exemple de formulation"}
Les données suggèrent que l'achalandage est fortement associé aux ventes. Les
dépenses marketing et les heures de personnel peuvent aussi être considérées
dans l'interprétation du modèle enrichi. La recommandation doit toutefois rester
prudente, car ces données simulées sont observationnelles et ne prouvent pas un
effet causal.
:::

## Synthèse pour la trace finale

Votre trace finale doit relier les éléments suivants :

- question d'affaires;
- graphique;
- modèle;
- coefficient interprété;
- diagnostic;
- recommandation;
- limite.

::: {.callout-tip title="Phrase de recommandation à adapter"}
Les données suggèrent de prioriser [facteur], car [résultat du modèle ou du
graphique]. Cette recommandation doit rester prudente : le modèle décrit une
association observée et une validation complémentaire serait nécessaire avant de
conclure à un effet causal.
:::
