---
title: "Aide R - Laboratoire 02"
subtitle: "Retrouver un geste après une première tentative"
format:
  html:
    embed-resources: true
---

## Utiliser cette aide

La [mission](guide-atelier.qmd) reste votre fil principal. Ouvrez seulement la rubrique qui répond à votre difficulté. Les exemples reprennent le jeu de saturation du module 4; adaptez les variables et les objets à votre propre analyse des succursales.

Les blocs ci-dessous s'exécutent dans l'ordre pour reproduire cet exemple. Pour l'utiliser dans un projet indépendant, placez le [CSV du module 4](../semaine-04-regression-nonlineaire/data/achalandage_saturation_quebec.csv) dans `data/` et le `.qmd` à la racine.

```{r}
#| label: racine-aide-labo02
#| include: false
# Retrouver les données lors du rendu du site, tout en montrant le chemin étudiant.
if (!file.exists("data/achalandage_saturation_quebec.csv")) {
  candidates <- c("../semaine-04-regression-nonlineaire",
                  "modules/semaine-04-regression-nonlineaire")
  candidate <- candidates[file.exists(file.path(candidates, "data/achalandage_saturation_quebec.csv"))][1]
  stopifnot(!is.na(candidate))
  knitr::opts_knit$set(root.dir = normalizePath(candidate))
}
```

## Ajouter un bloc dans le rapport

Dans RStudio, le bouton d'insertion de bloc permet d'ajouter du code R à une section. Le code reste dans les blocs; la justification et l'interprétation s'écrivent dans le texte. Donnez des noms distincts aux modèles pour conserver les deux ajustements.

## Importer et contrôler

::: {.callout-tip collapse="true" title="Ouvrir l'exemple d'importation et de contrôle"}

```{r}
#| label: importer-aide-labo02
library(tidyverse)

saturation <- read_csv("data/achalandage_saturation_quebec.csv",
                       show_col_types = FALSE) |>
  mutate(mois = as.Date(mois),
         achalandage_milliers = achalandage / 1000)

saturation |>
  summarise(observations = n(),
            succursales = n_distinct(succursale),
            debut = min(mois), fin = max(mois),
            visites_min = min(achalandage),
            visites_max = max(achalandage))
sum(is.na(saturation))
saturation |> count(succursale, mois) |> filter(n > 1)

# Un seul tableau complet pour tous les modèles de cet exemple.
stopifnot(all(complete.cases(saturation[c("ventes", "achalandage_milliers")])))
```

Vérifiez les colonnes effectivement utilisées. Si un contrôle échoue, examinez la cause avant de filtrer ou de modéliser.
:::

## Construire la référence et une variante

::: {.callout-tip collapse="true" title="Ouvrir l'exemple de modèles et de coefficients"}

```{r}
#| label: modeles-aide-labo02
modele_reference <- lm(ventes ~ achalandage_milliers, data = saturation)
modele_variante <- lm(
  ventes ~ achalandage_milliers + I(achalandage_milliers^2),
  data = saturation
)

coef(modele_reference)
summary(modele_reference)$r.squared

# La variable est en milliers de visites : 100 visites représentent 0,1 unité.
unname(coef(modele_reference)["achalandage_milliers"] * 0.1)
```

Pour essayer l'autre famille à la place de la quadratique :

```{r}
#| label: logarithme-aide-labo02
#| eval: false
stopifnot(all(saturation$achalandage_milliers > 0))
modele_variante <- lm(ventes ~ log(achalandage_milliers), data = saturation)
```

Choisissez la forme pour une raison explicite. Les deux coefficients de la droite s'interprètent ensemble; ceux de la quadratique ne définissent pas une pente constante.
:::

## Comparer des ajustements

::: {.callout-tip collapse="true" title="Ouvrir l'exemple de tableau comparatif"}

```{r}
#| label: comparaison-aide-labo02
comparaison <- tibble(
  modele = c("Droite", "Variante"),
  observations = c(nobs(modele_reference), nobs(modele_variante)),
  r2_ajuste = c(summary(modele_reference)$adj.r.squared,
                summary(modele_variante)$adj.r.squared),
  rmse_ajustement_dollars = c(
    sqrt(mean(residuals(modele_reference)^2)),
    sqrt(mean(residuals(modele_variante)^2))
  )
)
knitr::kable(comparaison, digits = c(0, 0, 3, 0),
             col.names = c("Modèle", "Observations", "R² ajusté", "RMSE d'ajustement ($)"))
```

L'erreur est calculée sur les données d'ajustement. Cet exemple n'effectue pas de validation sur des observations mises de côté. Vérifiez aussi l'identité des lignes : deux effectifs égaux ne suffisent pas si les lignes utilisées diffèrent.
:::

## Superposer les courbes et interpréter une différence

::: {.callout-tip collapse="true" title="Ouvrir l'exemple de prédictions dans la plage observée"}

```{r}
#| label: courbes-aide-labo02
#| fig-width: 8
#| fig-height: 4.5
plage <- range(saturation$achalandage_milliers)
grille <- tibble(achalandage_milliers = seq(plage[1], plage[2], length.out = 100))
courbes <- grille |>
  mutate(Droite = predict(modele_reference, newdata = grille),
         Variante = predict(modele_variante, newdata = grille)) |>
  pivot_longer(c(Droite, Variante), names_to = "modele", values_to = "ventes_estimees")

ggplot(saturation, aes(achalandage_milliers, ventes)) +
  geom_point(aes(colour = succursale), alpha = 0.7) +
  geom_line(data = courbes,
            aes(y = ventes_estimees, linetype = modele), linewidth = 0.9) +
  labs(x = "Achalandage mensuel (milliers de visites)", y = "Ventes mensuelles ($)",
       colour = "Succursale", linetype = "Modèle") +
  theme_minimal()
```

```{r}
#| label: difference-aide-labo02
# Deux niveaux choisis dans la plage pour illustrer la variation estimée.
scenarios <- tibble(achalandage_milliers = as.numeric(
  quantile(saturation$achalandage_milliers, probs = c(0.25, 0.75))))
scenarios <- scenarios |>
  mutate(ventes_estimees = predict(modele_variante, newdata = scenarios))
scenarios
diff(scenarios$ventes_estimees)
```

Nommez les deux niveaux et les unités dans votre phrase. Cette différence est celle des moyennes estimées par le modèle à ces points; elle n'est ni une pente constante, ni un effet causal.
:::

## Examiner les résidus

::: {.callout-tip collapse="true" title="Ouvrir l'exemple de diagnostic"}

```{r}
#| label: residus-aide-labo02
#| fig-width: 8
#| fig-height: 4.5
# Ici la variante illustre le geste; utilisez le modèle que vous avez retenu.
diagnostic <- saturation |>
  mutate(valeur_ajustee = fitted(modele_variante),
         residu = residuals(modele_variante))

ggplot(diagnostic, aes(valeur_ajustee, residu, colour = succursale)) +
  geom_hline(yintercept = 0, linetype = "dashed") +
  geom_point(alpha = 0.8) +
  labs(x = "Ventes ajustées ($)", y = "Résidu ($)", colour = "Succursale") +
  theme_minimal()
```

Décrivez ce que vous voyez effectivement : courbure, dispersion, groupes ou points à examiner. Ce seul graphique ne permet pas de vérifier l'indépendance entre mois ni de garantir la performance future.
:::

## Revenir à votre analyse

La [mission](guide-atelier.qmd) demande vos choix, vos résultats et votre conclusion. Consultez les [repères](capsules.qmd) pour vérifier une interprétation et les [lectures](lectures.qmd) pour la documentation officielle.
