---
title: "Exercices - Atelier 02"
format:
  html:
    embed-resources: true
---

## Objectif

Réaliser une analyse de transfert après l'atelier guidé. Le guide utilise la
performance des succursales; cette page utilise plutôt des campagnes marketing
et cherche à expliquer les visites du site, non les ventes des succursales.

Jeu de données de transfert :
<a class="data-link" href="../../donnees/#campagnes-marketing-québécoises-fictives">campagnes_marketing_quebec.csv</a>.

## Préparation

```{r}
#| eval: false

library(tidyverse)
library(broom)

data_path <- if (file.exists("../semaine-03-regression-lineaire/data/campagnes_marketing_quebec.csv")) {
  "../semaine-03-regression-lineaire/data/campagnes_marketing_quebec.csv"
} else {
  "modules/semaine-03-regression-lineaire/data/campagnes_marketing_quebec.csv"
}

campagnes <- read_csv(
  data_path,
  show_col_types = FALSE
) |>
  mutate(
    mois = as.Date(mois),
    canal = factor(canal),
    region = factor(region)
  )
```

## Exercice 1 - Question et variables

La question est : « Comment le budget marketing est-il associé au nombre de
visites du site, et cette association paraît-elle différente selon le canal? »

Identifiez la réponse, la variable explicative principale, le rôle de `canal`,
l'unité d'observation et une limite causale.

## Exercice 2 - Graphique exploratoire

Produisez un nuage de points avec une couleur et une droite distinctes par canal.

```{r}
#| eval: false

ggplot(
  campagnes,
  aes(x = budget_marketing, y = visites_site, colour = canal)
) +
  geom_point(alpha = 0.8) +
  geom_smooth(method = "lm", se = FALSE) +
  labs(
    x = "Budget marketing",
    y = "Visites du site",
    colour = "Canal"
  ) +
  theme_minimal(base_size = 12)
```

Décrivez ce qui est commun aux canaux et ce qui semble différent. N'interprétez
pas encore ces écarts comme des effets certains.

## Exercice 3 - Modèle simple

Ajustez `visites_site ~ budget_marketing`. Interprétez la pente pour une hausse
de 1 000 dollars et donnez son intervalle de confiance.

```{r}
#| eval: false

modele_simple <- lm(
  visites_site ~ budget_marketing,
  data = campagnes
)

tidy(modele_simple, conf.int = TRUE)
coef(modele_simple)[["budget_marketing"]] * 1000
```

## Exercice 4 - Modèle enrichi

Ajoutez le canal, le rabais et la saison. Comparez la pente du budget entre les
deux modèles.

```{r}
#| eval: false

modele_enrichi <- lm(
  visites_site ~ budget_marketing + canal + rabais + saison,
  data = campagnes
)

bind_rows(
  tidy(modele_simple) |> mutate(modele = "Simple"),
  tidy(modele_enrichi) |> mutate(modele = "Enrichi")
) |>
  filter(term == "budget_marketing") |>
  select(modele, estimate, std.error, p.value)
```

Expliquez pourquoi le changement de pente peut révéler un mélange entre budget,
canal, rabais et saison.

## Exercice 5 - Recommandation

La direction veut augmenter les visites du site. Recommandez une prochaine
vérification, et non une hausse automatique du budget. Votre texte doit citer la
pente, le rôle du canal, une limite observationnelle et une option de validation.

## Exercice 6 - Diagnostic des résidus

Examinez les résidus dans le temps et par canal.

```{r}
#| eval: false

diagnostic <- augment(modele_enrichi, data = campagnes)

ggplot(diagnostic, aes(x = mois, y = .resid, colour = canal)) +
  geom_hline(yintercept = 0, linetype = "dashed") +
  geom_line(aes(group = interaction(region, canal)), alpha = 0.5) +
  geom_point() +
  labs(x = NULL, y = "Résidu", colour = "Canal") +
  theme_minimal(base_size = 12)
```

Repérez une structure temporelle, une différence de dispersion ou un point
atypique qui mériterait une vérification.

## Exercice 7 - Mini-recommandation complète

Rédigez huit lignes maximum : question, graphique, pente, comparaison des
modèles, diagnostic, limite, décision possible et validation proposée.

## Trace finale courte

La trace doit être une mini-analyse du trafic numérique. Elle ne doit reprendre
ni `performance_succursales_quebec.csv`, ni le modèle de ventes du guide de
l'atelier.
