---
title: "Exercices - Atelier 02"
format:
  html:
    embed-resources: true
---

## Objectif

Ces exercices accompagnent le guide de l'atelier. Ils servent à préparer la
mini-analyse finale.

::: {.callout-note title="Lien avec le guide complet"}
Pendant la séance, ouvrez d'abord le [guide complet](guide-atelier.html). Utilisez
cette page pour pratiquer les gestes essentiels, vérifier votre interprétation
et préparer la trace finale.
:::

## Préparation

```{r}
#| eval: false
library(tidyverse)

data_path <- "modules/atelier-02-regression/data/performance_succursales_quebec.csv"
performance <- read_csv(data_path, show_col_types = FALSE)
```

## Exercice 1 - Question et variables

Pour la question « Quels facteurs sont associés aux ventes mensuelles des
succursales? », identifiez :

- la variable réponse;
- deux variables explicatives plausibles;
- une variable qui pourrait confondre l'interprétation;
- une limite du tableau.

::: {.callout-tip collapse="true" title="Solution"}
La variable réponse est `ventes`. Des variables explicatives plausibles sont
`achalandage`, `depenses_marketing`, `heures_personnel` et `ruptures_stock`.
Une variable de contexte comme `succursale`, `region` ou `saison` peut influencer
l'interprétation. Une limite est que les observations ne proviennent pas d'une
expérience contrôlée.
:::

## Exercice 2 - Graphique exploratoire

Produisez un graphique des ventes selon l'achalandage, avec une couleur par
succursale.

```{r}
#| eval: false
ggplot(performance, aes(x = achalandage, y = ventes, colour = succursale)) +
  geom_point() +
  geom_smooth(method = "lm", se = FALSE, colour = "black") +
  labs(
    title = "Ventes selon l'achalandage",
    x = "Achalandage mensuel",
    y = "Ventes",
    colour = "Succursale"
  ) +
  theme_minimal()
```

::: {.callout-tip collapse="true" title="Solution"}
Le graphique doit permettre de vérifier si une relation positive existe et si
certaines succursales semblent systématiquement au-dessus ou au-dessous de la
tendance générale.
:::

## Exercice 3 - Modèle simple

Ajustez un modèle simple avec `achalandage` comme variable explicative.

```{r}
#| eval: false
modele_simple <- lm(ventes ~ achalandage, data = performance)
summary(modele_simple)
```

Interprétez la pente en une phrase.

::: {.callout-tip collapse="true" title="Solution"}
La pente indique la variation moyenne estimée des ventes pour une unité
supplémentaire d'achalandage mensuel. Il faut préciser l'unité et éviter de dire
que l'achalandage cause automatiquement les ventes.
:::

## Exercice 4 - Modèle enrichi

Ajustez le modèle suivant :

```{r}
#| eval: false
modele_enrichi <- lm(
  ventes ~ achalandage + depenses_marketing + heures_personnel + ruptures_stock,
  data = performance
)

summary(modele_enrichi)
```

Choisissez un coefficient et interprétez-le dans le contexte.

::: {.callout-tip collapse="true" title="Solution"}
Un coefficient du modèle enrichi se lit en gardant constantes les autres
variables incluses dans le modèle. Par exemple, le coefficient de
`depenses_marketing` décrit l'association moyenne avec les ventes pour des
observations ayant le même achalandage, les mêmes heures de personnel et le même
nombre de ruptures de stock, selon le modèle.
:::

## Exercice 5 - Recommandation

Rédigez une recommandation de cinq à sept lignes pour une direction régionale.
Votre texte doit inclure :

- le facteur prioritaire;
- un résultat de modèle;
- une limite;
- une prochaine vérification.

::: {.callout-tip collapse="true" title="Solution"}
La recommandation doit être défendable sans être excessive. Une bonne réponse
peut recommander de prioriser l'analyse de l'achalandage, de surveiller les
ruptures de stock ou de tester des actions marketing, mais elle doit préciser
que le modèle décrit une association observée.
:::

## Exercice 6 - Diagnostic des résidus

Créez les valeurs prédites et les résidus du modèle enrichi, puis produisez un
graphique des résidus selon les ventes prédites.

```{r}
#| eval: false
performance_modele <- performance |>
  mutate(
    ventes_predites = predict(modele_enrichi),
    residu = residuals(modele_enrichi)
  )

ggplot(performance_modele, aes(x = ventes_predites, y = residu)) +
  geom_hline(yintercept = 0) +
  geom_point() +
  labs(
    title = "Résidus selon les ventes prédites",
    x = "Ventes prédites",
    y = "Résidu"
  ) +
  theme_minimal()
```

Rédigez une phrase sur ce que le graphique permet de vérifier.

::: {.callout-tip collapse="true" title="Solution"}
On cherche surtout à voir si les résidus sont répartis autour de zéro sans motif
évident. Si les résidus montrent une courbe, une dispersion qui augmente ou
quelques points très éloignés, il faut le mentionner comme limite.
:::

## Exercice 7 - Mini-recommandation complète

Rédigez une mini-recommandation de huit lignes maximum. Elle doit contenir :

- la question d'affaires;
- le facteur prioritaire;
- le résultat qui appuie ce choix;
- une interprétation avec les unités;
- un diagnostic ou une vérification;
- une limite causale;
- une prochaine étape.

::: {.callout-tip collapse="true" title="Solution"}
Une bonne recommandation reste utile pour l'action sans devenir trop forte. Elle peut
proposer de prioriser l'achalandage, les dépenses marketing, la capacité de
service ou les ruptures de stock, mais elle doit préciser que le modèle soutient
une association observée. Une prochaine étape réaliste serait de valider la piste
avec des données supplémentaires, une expérimentation ou une analyse plus ciblée.
:::

## Trace finale courte

Votre trace finale doit rassembler les éléments des exercices dans un court
fichier Quarto :

1. question d'affaires;
2. description des données;
3. graphique exploratoire;
4. modèle simple ou enrichi;
5. coefficient interprété;
6. diagnostic des résidus;
7. recommandation prudente;
8. limite.

Avant de terminer, relisez votre trace comme si une autre personne devait la
comprendre sans votre code ouvert dans la console.
