---
title: "Guide en classe - Atelier 02"
format:
  html:
    embed-resources: true
---

::: {.callout-note title="Place dans la progression"}
Cet atelier se fait après le module 03. Il sert à passer d'une régression
linéaire simple à une mini-analyse appliquée : question d'affaires, exploration,
modèle, diagnostic et recommandation.
:::

## Objectif du parcours

Question centrale :

> Quels facteurs sont associés aux ventes mensuelles des succursales, et quelle
> piste d'action peut-on recommander prudemment?

L'objectif n'est pas de trouver une formule magique. L'objectif est de produire
une analyse claire qui montre ce que le modèle estime, ce que les données
suggèrent et ce qu'il faut encore vérifier.

## Ce que vous allez construire

À la fin de l'atelier, vous aurez une mini-analyse Quarto contenant :

- une question d'affaires reformulée;
- une description du tableau;
- un graphique exploratoire;
- un modèle simple;
- un modèle enrichi;
- un diagnostic des résidus;
- une recommandation prudente;
- une limite explicite.

## Données et préparation

Fichier : <a class="data-link" href="../../donnees/#performance-de-succursales-québécoises-fictives">performance_succursales_quebec.csv</a>.

[Télécharger le fichier CSV](data/performance_succursales_quebec.csv)

```{r}
#| label: setup-atelier-02-guide
library(tidyverse)

data_path <- if (file.exists("data/performance_succursales_quebec.csv")) {
  "data/performance_succursales_quebec.csv"
} else {
  "modules/atelier-02-regression/data/performance_succursales_quebec.csv"
}

performance <- read_csv(data_path, show_col_types = FALSE)
```

## Étape 1 - Comprendre la question

Avant de coder, écrivez une phrase qui relie l'analyse à une décision.

::: {.callout-tip title="Trace à conserver"}
Nous voulons comprendre quels facteurs sont associés aux ventes mensuelles des
succursales afin de prioriser une piste d'amélioration à tester.
:::

Variables à repérer :

- `ventes` : variable réponse;
- `achalandage` : volume de clients ou clientes;
- `depenses_marketing` : effort marketing mensuel;
- `heures_personnel` : capacité opérationnelle;
- `ruptures_stock` : contrainte opérationnelle;
- `campagne_locale` : indicateur d'action locale.

## Étape 2 - Inspecter le tableau

```{r}
#| label: inspecter-atelier-02-guide
glimpse(performance)
```

```{r}
#| label: resume-succursales-guide
performance |>
  group_by(succursale) |>
  summarise(
    ventes_moyennes = mean(ventes),
    achalandage_moyen = mean(achalandage),
    depenses_moyennes = mean(depenses_marketing),
    ruptures_moyennes = mean(ruptures_stock),
    .groups = "drop"
  ) |>
  arrange(desc(ventes_moyennes))
```

::: {.callout-note title="Pause diagnostic"}
Quelles succursales ont les ventes moyennes les plus élevées? Est-ce que cela
semble cohérent avec l'achalandage moyen?
:::

## Étape 3 - Visualiser avant de modéliser

```{r}
#| label: graphique-exploration-guide
#| fig-width: 8
#| fig-height: 5
ggplot(performance, aes(x = achalandage, y = ventes)) +
  geom_point(aes(colour = succursale), alpha = 0.8, size = 2.4) +
  geom_smooth(method = "lm", se = FALSE, colour = "#0B4F6C", linewidth = 1.1) +
  labs(
    title = "Ventes selon l'achalandage",
    x = "Achalandage mensuel",
    y = "Ventes",
    colour = "Succursale"
  ) +
  theme_minimal(base_size = 12) +
  theme(panel.grid.minor = element_blank())
```

::: {.callout-tip title="Trace à conserver"}
Le nuage de points suggère une relation positive entre achalandage et ventes.
Cette observation justifie un premier modèle, mais ne suffit pas à conclure à un
effet causal.
:::

## Étape 4 - Ajuster un modèle simple

```{r}
#| label: modele-simple-guide
modele_simple <- lm(ventes ~ achalandage, data = performance)

summary(modele_simple)
```

Notez la pente de `achalandage`.

```{r}
#| label: pente-simple-guide
pente_achalandage <- coef(modele_simple)["achalandage"]

pente_achalandage
```

::: {.callout-tip title="Interprétation attendue"}
Dans ce modèle simple, une unité supplémentaire d'achalandage est associée à une
augmentation moyenne estimée des ventes de `r round(pente_achalandage, 1)` dollars.
Cette phrase décrit une association moyenne dans les données.
:::

## Étape 5 - Ajouter des variables de contexte

```{r}
#| label: modele-enrichi-guide
modele_enrichi <- lm(
  ventes ~ achalandage + depenses_marketing + heures_personnel + ruptures_stock,
  data = performance
)

summary(modele_enrichi)
```

Dans le modèle enrichi, chaque coefficient se lit en tenant constantes les autres
variables du modèle. Cette idée est essentielle pour éviter les interprétations
trop rapides.

```{r}
#| label: comparaison-modeles-guide
tibble(
  modele = c("Simple", "Enrichi"),
  r_carre = c(summary(modele_simple)$r.squared, summary(modele_enrichi)$r.squared),
  r_carre_ajuste = c(
    summary(modele_simple)$adj.r.squared,
    summary(modele_enrichi)$adj.r.squared
  )
)
```

## Étape 6 - Diagnostiquer le modèle

```{r}
#| label: donnees-residus-guide
performance_modele <- performance |>
  mutate(
    ventes_predites = predict(modele_enrichi),
    residu = residuals(modele_enrichi)
  )
```

```{r}
#| label: graphique-residus-guide
#| fig-width: 8
#| fig-height: 5
ggplot(performance_modele, aes(x = ventes_predites, y = residu)) +
  geom_hline(yintercept = 0, colour = "#7A1C24", linewidth = 0.9) +
  geom_point(alpha = 0.8, size = 2.4, colour = "#0B4F6C") +
  labs(
    title = "Résidus du modèle enrichi",
    x = "Ventes prédites",
    y = "Résidu"
  ) +
  theme_minimal(base_size = 12) +
  theme(panel.grid.minor = element_blank())
```

::: {.callout-note title="Pause diagnostic"}
Le graphique des résidus sert à vérifier si les erreurs du modèle semblent
réparties autour de zéro. Si un motif clair apparaît, il faut le mentionner dans
la limite de l'analyse.
:::

## Étape 7 - Rédiger la recommandation

Utilisez le modèle pour prioriser une piste, mais gardez l'incertitude visible.

::: {.resource-code-card}
<span>Modèle de paragraphe à adapter</span>

```markdown
Les données suggèrent que [facteur prioritaire] est associé aux ventes mensuelles.
Dans le modèle, [résultat chiffré ou direction de l'effet] indique que ce facteur
mérite une attention particulière. Je recommande donc de [action prudente à tester
ou à approfondir]. Cette recommandation doit rester prudente, car les données sont
observationnelles et le modèle ne prouve pas à lui seul une relation causale.
Une prochaine étape serait de [validation ou analyse complémentaire].
```
:::

## Gabarit minimal pour votre mini-analyse

::: {.resource-code-card}
<span>Structure Quarto à copier</span>

```markdown
---
title: "Atelier 02 - Régression"
format:
  html:
    embed-resources: true
---

## Question d'affaires

## Données

## Exploration

## Modèle simple

## Modèle enrichi

## Diagnostic

## Recommandation prudente
```
:::

## Fin de l'atelier

Avant de quitter, vérifiez que votre fichier contient :

- au moins un graphique;
- au moins un modèle ajusté avec `lm()`;
- une interprétation de coefficient;
- un diagnostic des résidus;
- une recommandation qui ne confond pas association et causalité.
