---
title: "Guide en classe - Atelier 02"
format:
  html:
    embed-resources: true
---

::: {.callout-note title="Pourquoi ça compte"}
La direction veut savoir quel levier actionner pour augmenter les ventes des succursales : marketing, personnel ou ruptures de stock. Un modèle de régression peut éclairer ce choix, à condition de lire ses coefficients avec prudence. À la fin de la séance, vous aurez une recommandation appuyée sur un modèle et une limite assumée.
:::

::: {.callout-note title="Place dans la progression"}
Cet atelier se fait après le module 03. Il sert à passer d'une régression
linéaire simple à une mini-analyse appliquée : question d'affaires, exploration,
modèle, diagnostic et recommandation.
:::

## Objectif du parcours

Question centrale :

> Quels facteurs sont associés aux ventes mensuelles des succursales, et quelle
> piste d'action peut-on recommander prudemment?

L'objectif n'est pas de trouver une formule magique. L'objectif est de produire
une analyse claire qui montre ce que le modèle estime, ce que les données
suggèrent et ce qu'il faut encore vérifier.

## Ce que vous allez construire

À la fin de l'atelier, vous aurez une mini-analyse Quarto contenant :

- une question d'affaires reformulée;
- une description du tableau;
- un graphique exploratoire;
- un modèle simple;
- un modèle enrichi;
- un diagnostic des résidus;
- une recommandation prudente;
- une limite explicite.

## Organisation du parcours

L'atelier est construit en épisodes courts. Chaque épisode ajoute une pièce à la
trace finale. Ne gardez pas seulement le code : écrivez aussi les phrases
d'interprétation pendant que les résultats sont encore frais.

```{=html}
<div class="workshop-agenda">
  <div class="agenda-item"><div class="agenda-time">1</div><div class="agenda-content"><h3>Question</h3><p>Clarifier la décision et les variables.</p></div></div>
  <div class="agenda-item"><div class="agenda-time">2</div><div class="agenda-content"><h3>Données</h3><p>Comprendre les lignes, les colonnes et les limites.</p></div></div>
  <div class="agenda-item"><div class="agenda-time">3</div><div class="agenda-content"><h3>Graphique</h3><p>Observer la relation avant le modèle.</p></div></div>
  <div class="agenda-item"><div class="agenda-time">4</div><div class="agenda-content"><h3>Modèles</h3><p>Ajuster, comparer et interpréter.</p></div></div>
  <div class="agenda-item"><div class="agenda-time">5</div><div class="agenda-content"><h3>Diagnostic</h3><p>Vérifier les résidus et les limites.</p></div></div>
  <div class="agenda-item"><div class="agenda-time">6</div><div class="agenda-content"><h3>Recommandation</h3><p>Transformer les résultats en décision prudente.</p></div></div>
</div>
```

## Données et préparation

Fichier : <a class="data-link" href="../../donnees/#performance-de-succursales-québécoises-fictives">performance_succursales_quebec.csv</a>.

[Télécharger le fichier CSV](data/performance_succursales_quebec.csv)

```{r}
#| label: setup-atelier-02-guide
library(tidyverse)

data_path <- if (file.exists("data/performance_succursales_quebec.csv")) {
  "data/performance_succursales_quebec.csv"
} else {
  "modules/atelier-02-regression/data/performance_succursales_quebec.csv"
}

performance <- read_csv(data_path, show_col_types = FALSE)
```

## Étape 1 - Comprendre la question

Avant de coder, écrivez une phrase qui relie l'analyse à une décision.

::: {.callout-tip title="Trace à conserver"}
Nous voulons comprendre quels facteurs sont associés aux ventes mensuelles des
succursales afin de prioriser une piste d'amélioration à tester.
:::

Variables à repérer :

- `ventes` : variable réponse;
- `achalandage` : volume de clients ou clientes;
- `depenses_marketing` : effort marketing mensuel;
- `heures_personnel` : capacité opérationnelle;
- `ruptures_stock` : contrainte opérationnelle;
- `campagne_locale` : indicateur d'action locale.

::: {.callout-tip title="À vous 1 - Reformuler la question"}
Écrivez votre propre version de la question en une phrase. Elle doit mentionner
les ventes, les succursales et l'idée d'une décision à éclairer.
:::

::: {.callout-important title="Pause diagnostic"}
Avant de continuer, vérifiez que vous pouvez distinguer la variable réponse des
variables explicatives. Si ce n'est pas clair, le modèle sera difficile à
interpréter.
:::

## Étape 2 - Inspecter le tableau

```{r}
#| label: inspecter-atelier-02-guide
glimpse(performance)
```

```{r}
#| label: resume-succursales-guide
performance |>
  group_by(succursale) |>
  summarise(
    ventes_moyennes = mean(ventes),
    achalandage_moyen = mean(achalandage),
    depenses_moyennes = mean(depenses_marketing),
    ruptures_moyennes = mean(ruptures_stock),
    .groups = "drop"
  ) |>
  arrange(desc(ventes_moyennes))
```

::: {.callout-note title="Pause diagnostic"}
Quelles succursales ont les ventes moyennes les plus élevées? Est-ce que cela
semble cohérent avec l'achalandage moyen?
:::

::: {.callout-tip title="À vous 2 - Décrire le tableau"}
Ajoutez à votre trace une phrase qui indique ce que représente une ligne du
tableau, puis nommez trois variables qui seront utiles pour la décision.
:::

### Trace finale

Votre mini-analyse doit maintenant contenir la question d'affaires et une courte
description des données.

## Étape 3 - Visualiser avant de modéliser

```{r}
#| label: graphique-exploration-guide
#| fig-width: 8
#| fig-height: 5
ggplot(performance, aes(x = achalandage, y = ventes)) +
  geom_point(aes(colour = succursale), alpha = 0.8, size = 2.4) +
  geom_smooth(method = "lm", se = FALSE, colour = "#0B4F6C", linewidth = 1.1) +
  labs(
    title = "Ventes selon l'achalandage",
    x = "Achalandage mensuel",
    y = "Ventes",
    colour = "Succursale"
  ) +
  theme_minimal(base_size = 12) +
  theme(panel.grid.minor = element_blank())
```

::: {.callout-tip title="Trace à conserver"}
Le nuage de points suggère une relation positive entre achalandage et ventes.
Cette observation justifie un premier modèle, mais ne suffit pas à conclure à un
effet causal.
:::

::: {.callout-tip title="À vous 3 - Lire le graphique"}
Écrivez deux phrases : une sur la direction de la relation entre `achalandage`
et `ventes`, puis une sur une limite visible ou possible du graphique.
:::

## Étape 4 - Ajuster un modèle simple

```{r}
#| label: modele-simple-guide
modele_simple <- lm(ventes ~ achalandage, data = performance)

summary(modele_simple)
```

Notez la pente de `achalandage`.

```{r}
#| label: pente-simple-guide
pente_achalandage <- coef(modele_simple)["achalandage"]

pente_achalandage
```

::: {.callout-tip title="Interprétation attendue"}
Dans ce modèle simple, une unité supplémentaire d'achalandage est associée à une
augmentation moyenne estimée des ventes de `r round(pente_achalandage, 1)` dollars.
Cette phrase décrit une association moyenne dans les données.
:::

::: {.callout-warning title="Erreur fréquente"}
Ne dites pas que l'achalandage cause les ventes. Le modèle estime une
association moyenne dans des données observationnelles.
:::

::: {.callout-tip title="À vous 4 - Interpréter la pente"}
Rédigez une phrase qui interprète la pente avec les unités. Commencez par
« Dans ce modèle... » pour garder visible le fait que l'interprétation dépend du
modèle ajusté.
:::

## Étape 5 - Ajouter des variables de contexte

```{r}
#| label: modele-enrichi-guide
modele_enrichi <- lm(
  ventes ~ achalandage + depenses_marketing + heures_personnel + ruptures_stock,
  data = performance
)

summary(modele_enrichi)
```

Dans le modèle enrichi, chaque coefficient se lit en tenant constantes les autres
variables du modèle. Cette idée est essentielle pour éviter les interprétations
trop rapides.

```{r}
#| label: comparaison-modeles-guide
tibble(
  modele = c("Simple", "Enrichi"),
  r_carre = c(summary(modele_simple)$r.squared, summary(modele_enrichi)$r.squared),
  r_carre_ajuste = c(
    summary(modele_simple)$adj.r.squared,
    summary(modele_enrichi)$adj.r.squared
  )
)
```

::: {.callout-note title="Pause diagnostic"}
Est-ce que le modèle enrichi améliore assez l'ajustement pour justifier une
interprétation plus complexe? Notez un avantage et une limite du modèle enrichi.
:::

::: {.callout-tip title="À vous 5 - Comparer les modèles"}
Remplissez une mini-grille avec trois colonnes : modèle simple, modèle enrichi,
ce que cela change dans l'interprétation.
:::

## Étape 6 - Diagnostiquer le modèle

```{r}
#| label: donnees-residus-guide
performance_modele <- performance |>
  mutate(
    ventes_predites = predict(modele_enrichi),
    residu = residuals(modele_enrichi)
  )
```

```{r}
#| label: graphique-residus-guide
#| fig-width: 8
#| fig-height: 5
ggplot(performance_modele, aes(x = ventes_predites, y = residu)) +
  geom_hline(yintercept = 0, colour = "#7A1C24", linewidth = 0.9) +
  geom_point(alpha = 0.8, size = 2.4, colour = "#0B4F6C") +
  labs(
    title = "Résidus du modèle enrichi",
    x = "Ventes prédites",
    y = "Résidu"
  ) +
  theme_minimal(base_size = 12) +
  theme(panel.grid.minor = element_blank())
```

::: {.callout-note title="Pause diagnostic"}
Le graphique des résidus sert à vérifier si les erreurs du modèle semblent
réparties autour de zéro. Si un motif clair apparaît, il faut le mentionner dans
la limite de l'analyse.
:::

::: {.callout-tip title="À vous 6 - Lire les résidus"}
Ajoutez une phrase à votre trace : les résidus semblent-ils raisonnablement
répartis autour de zéro ou montrent-ils une structure à mentionner?
:::

::: {.callout-important title="Pause diagnostic"}
Une recommandation sans diagnostic est fragile. Avant de rédiger, assurez-vous
d'avoir au moins une phrase sur les résidus ou sur une limite du modèle.
:::

## Étape 7 - Choisir une piste prioritaire

Le modèle enrichi peut suggérer plusieurs pistes : achalandage, marketing,
capacité de service, ruptures de stock. Votre rôle n'est pas de transformer un
coefficient en certitude, mais de choisir une piste raisonnable à tester ou à
approfondir.

```{r}
#| label: coefficients-priorites-guide
coef(modele_enrichi)
```

::: {.callout-tip title="À vous 7 - Choisir une priorité"}
Choisissez une variable prioritaire. Justifiez-la avec un résultat du modèle et
un élément de contexte. Ajoutez immédiatement une limite.
:::

## Étape 8 - Rédiger la recommandation

Utilisez le modèle pour prioriser une piste, mais gardez l'incertitude visible.

::: {.resource-code-card}
<span>Modèle de paragraphe à adapter</span>

```markdown
Les données suggèrent que [facteur prioritaire] est associé aux ventes mensuelles.
Dans le modèle, [résultat chiffré ou direction de l'effet] indique que ce facteur
mérite une attention particulière. Je recommande donc de [action prudente à tester
ou à approfondir]. Cette recommandation doit rester prudente, car les données sont
observationnelles et le modèle ne prouve pas à lui seul une relation causale.
Une prochaine étape serait de [validation ou analyse complémentaire].
```
:::

::: {.callout-tip title="À vous 8 - Rédiger votre recommandation"}
Rédigez cinq à sept lignes. Votre recommandation doit nommer le facteur
prioritaire, le résultat qui l'appuie, l'action prudente à tester et une limite.
:::

## Étape 9 - Mise en commun

En petit groupe, comparez vos recommandations. Cherchez surtout les différences
d'interprétation :

- avez-vous choisi le même facteur prioritaire?
- avez-vous utilisé le même argument statistique?
- avez-vous nommé la même limite?
- votre recommandation dépasse-t-elle ce que les données permettent de dire?

Après la mise en commun, ajustez votre recommandation si un autre groupe a
repéré une limite ou une formulation plus prudente.

## Gabarit minimal pour votre mini-analyse

::: {.resource-code-card}
<span>Structure Quarto à copier</span>

```markdown
---
title: "Atelier 02 - Régression"
format:
  html:
    embed-resources: true
---

## Question d'affaires

## Données

## Exploration

## Modèle simple

## Modèle enrichi

## Diagnostic

## Recommandation prudente
```
:::

## Trace finale

Votre trace finale doit être courte, mais complète. Elle doit contenir :

1. la question d'affaires;
2. une description minimale des données;
3. un graphique exploratoire;
4. un modèle simple ou enrichi;
5. une interprétation de coefficient;
6. un diagnostic des résidus;
7. une recommandation prudente;
8. une limite et une prochaine vérification.

## Grille formative

::: {.checklist-box}
- [ ] La question d'affaires est claire.
- [ ] Le graphique est interprété avant le modèle.
- [ ] Le modèle est écrit avec `lm()`.
- [ ] Au moins un coefficient est interprété avec les unités.
- [ ] Le modèle enrichi est comparé au modèle simple.
- [ ] Les résidus sont commentés.
- [ ] La recommandation est prudente et actionnable.
- [ ] La limite causale est explicite.
:::

## Auto-vérification assistée par IA

Vous pouvez demander au [GPT du cours](https://chatgpt.com/g/g-6a0b2ec33d948191ad25b2f247b15de1-analyse-et-modelisation-des-donnees?ref=mini) de relire votre trace. Demandez-lui de vérifier la structure, la reproductibilité du code, l'interprétation de la pente, le diagnostic et la prudence de la recommandation. Ne lui demandez pas de rédiger la recommandation finale à votre place.

Suggestion de demande :

> Voici ma trace finale de l'atelier 02. Vérifie si la question, le graphique, le modèle, l'interprétation de coefficient, le diagnostic des résidus, la recommandation et la limite sont présents et cohérents. Donne-moi une rétroaction actionnable sans réécrire mon texte.

## Fin de l'atelier

Avant de quitter, vérifiez que votre fichier contient :

- au moins un graphique;
- au moins un modèle ajusté avec `lm()`;
- une interprétation de coefficient;
- un diagnostic des résidus;
- une recommandation qui ne confond pas association et causalité.
