---
title: "Capsule 4 - Préparation des données"
subtitle: "MQT-2101 - Analyse et modélisation des données"
institute: "Faculté des sciences de l'administration - Université Laval"
lang: fr
format:
  revealjs:
    theme:
      - default
      - ../../../../assets/ulaval-reveal.scss
    width: 1600
    height: 900
    margin: 0.06
    center: false
    logo: ../../../../assets/logos/ulaval/UL-FSA-C-d.png
    slide-number: c/t
    controls: true
    progress: true
    hash: true
    transition: fade
    code-copy: true
    code-overflow: wrap
    embed-resources: true
execute:
  warning: false
  message: false
editor: visual
---

## Objectifs de la capsule

::: {.keypoints}
- Comprendre pourquoi une base doit être préparée avant d'être résumée.
- Créer une vraie date à partir de colonnes séparées.
- Transformer un code numérique en catégorie lisible.
- Documenter les transformations utiles à l'analyse.
:::

## Pourquoi préparer la base?

::: {.lead}
Une base peut être lisible pour un humain sans être directement prête pour
l'analyse.
:::

::: {.note-box}
La préparation consiste à rendre explicites les formats, les unités et les
codes pour éviter des calculs corrects sur des variables mal interprétées.
:::

## Point de départ : `birth_us.csv`

::: {.lead}
Dans cette base, une ligne correspond à une journée d'observation.
:::

| Variable | Rôle avant préparation |
|---|---|
| `year` | morceau de date |
| `month` | morceau de date |
| `date_of_month` | morceau de date |
| `day_of_week` | code de jour |
| `births` | nombre de naissances |

## Préparer sans modifier au hasard

::: {.note-box}
Une transformation doit toujours répondre à un besoin d'analyse.
:::

::: {.keypoints}
- garder la variable originale si elle est utile pour vérifier;
- créer une nouvelle variable quand le sens devient plus clair;
- nommer la transformation;
- pouvoir expliquer ce qui a changé.
:::

## Vérifier les noms et la structure

::: {.lead}
Avant de transformer, il faut lire la structure de la base.
:::

```{r}
#| eval: false
#| echo: true
library(tidyverse)
library(lubridate)

birth_us <- read_csv("modules/semaine-01-introduction/data/birth_us.csv")

glimpse(birth_us)
```

::: {.note-box}
La question n'est pas seulement : est-ce que R a lu le fichier? Il faut aussi
vérifier ce que chaque colonne représente.
:::

## Créer une vraie date

::: {.lead}
Les colonnes `year`, `month` et `date_of_month` décrivent ensemble une date.
:::

```{r}
#| eval: false
#| echo: true
birth_prepare <- birth_us |>
  mutate(
    date = make_date(year, month, date_of_month)
  )
```

::: {.example-box}
Une vraie date permet de trier les observations, de construire une série
chronologique et de vérifier les périodes couvertes.
:::

## Transformer un code en catégorie

::: {.lead}
`day_of_week` contient des nombres, mais ces nombres identifient des jours.
:::

```{r}
#| eval: false
#| echo: true
birth_prepare <- birth_prepare |>
  mutate(
    jour_semaine = factor(
      day_of_week,
      levels = 1:7,
      labels = c(
        "lundi", "mardi", "mercredi", "jeudi",
        "vendredi", "samedi", "dimanche"
      )
    )
  )
```

::: {.note-box}
Après cette transformation, le jour de la semaine devient une catégorie
interprétable plutôt qu'un nombre à moyenner.
:::

## Valeurs manquantes et inattendues

::: {.lead}
Une première vérification cherche les valeurs absentes ou impossibles.
:::

```{r}
#| eval: false
#| echo: true
birth_prepare |>
  summarise(
    valeurs_manquantes = sum(is.na(births)),
    jours_codes_inattendus = sum(!day_of_week %in% 1:7)
  )
```

::: {.note-box}
Cette vérification ne remplace pas un nettoyage complet. Elle signale les
points à examiner avant de produire des résumés.
:::

## Cohérence temporelle et doublons

::: {.lead}
Une base quotidienne devrait avoir une seule observation par date.
:::

```{r}
#| eval: false
#| echo: true
birth_prepare |>
  count(date) |>
  filter(n > 1)
```

::: {.example-box}
Si une date apparaît deux fois, il faut comprendre pourquoi avant de calculer
une moyenne ou de produire une série temporelle.
:::

## Documenter les transformations

::: {.keypoints}
- `date` : créée avec `year`, `month` et `date_of_month`;
- `jour_semaine` : créée à partir du code `day_of_week`;
- `births` : conservée comme nombre de naissances quotidiennes;
- les variables originales restent disponibles pour vérification.
:::

::: {.note-box}
Une transformation documentée peut être relue, corrigée et reproduite.
:::

## Code R minimal

```{r}
#| eval: false
#| echo: true
birth_prepare <- birth_us |>
  mutate(
    date = make_date(year, month, date_of_month),
    jour_semaine = factor(
      day_of_week,
      levels = 1:7,
      labels = c(
        "lundi", "mardi", "mercredi", "jeudi",
        "vendredi", "samedi", "dimanche"
      )
    )
  )
```

::: {.note-box}
Ce code prépare seulement ce qui est nécessaire pour la suite immédiate :
résumer les naissances et comparer les jours de la semaine.
:::

## Ce que la préparation permet

::: {.metric-grid}
::: {.metric}
::: {.value}
1
:::

::: {.label}
Situer chaque observation dans le temps.
:::
:::

::: {.metric}
::: {.value}
2
:::

::: {.label}
Comparer les jours comme des catégories.
:::
:::

::: {.metric}
::: {.value}
3
:::

::: {.label}
Produire des résumés plus faciles à interpréter.
:::
:::
:::

## À retenir

::: {.keypoints}
- Préparer une base, c'est clarifier le sens des variables.
- Une date complète est plus utile que trois morceaux de date.
- Un code numérique peut représenter une catégorie.
- Toute transformation doit pouvoir être expliquée.
:::

## Production autonome 1.4

::: {.lead}
Préparez mentalement la base avant de résumer `births`.
:::

::: {.keypoints}
Indiquez ce que représente une ligne de `birth_us.csv`, expliquez pourquoi
`day_of_week` doit être traité comme une catégorie et nommez une vérification à
faire avant de produire un résumé descriptif.
:::

::: {.self-check}
Auto-vérification : votre réponse est complète si elle relie une ligne à une
journée, transforme le code de jour en catégorie lisible et nomme au moins une
vérification concrète, par exemple les valeurs manquantes ou les codes
inattendus.
:::
