---
title: "Capsule 6 - Comparer prudemment"
subtitle: "MQT-2101 - Analyse et modélisation des données"
institute: "Faculté des sciences de l'administration - Université Laval"
lang: fr
format:
  revealjs:
    theme:
      - default
      - ../../../../assets/ulaval-reveal.scss
    width: 1600
    height: 900
    margin: 0.06
    center: false
    logo: ../../../../assets/logos/ulaval/UL-FSA-C-d.png
    slide-number: c/t
    controls: true
    progress: true
    hash: true
    transition: fade
    code-copy: true
    code-overflow: wrap
    embed-resources: true
execute:
  warning: false
  message: false
editor: visual
---

## Objectifs de la capsule

::: {.keypoints}
- Comparer une variable numérique selon une variable catégorielle.
- Lire un graphique de comparaison sans expliquer trop vite.
- Distinguer un nombre brut d'un indicateur ajusté à l'échelle.
- Formuler une limite d'interprétation claire.
:::

## Pourquoi comparer?

::: {.lead}
Après avoir décrit une variable seule, on veut souvent savoir si elle varie
selon un groupe, une période ou une autre caractéristique.
:::

::: {.note-box}
Comparer sert à décrire des écarts observés. Cela ne suffit pas à expliquer
leurs causes.
:::

## Deux situations de comparaison

| Situation | Question descriptive |
|---|---|
| `births` selon `jour_semaine` | Les distributions se ressemblent-elles selon les jours? |
| `incidents_00_14` selon l'exposition | Le nombre brut raconte-t-il la même chose qu'un taux? |

::: {.note-box}
Dans les deux cas, il faut nommer l'échelle utilisée avant de conclure.
:::

## Comparer `births` selon `jour_semaine`

::: {.lead}
On compare une variable numérique avec une variable catégorielle.
:::

::: {.keypoints}
- variable numérique : `births`;
- variable catégorielle : `jour_semaine`;
- unité d'observation : une journée;
- objectif : décrire les écarts entre distributions.
:::

## Numérique + catégorie : boxplot

::: {.lead}
Un boxplot résume la distribution d'une variable numérique dans chaque groupe.
:::

::: {.metric-grid}
::: {.metric}
::: {.value}
centre
:::

::: {.label}
médiane du groupe
:::
:::

::: {.metric}
::: {.value}
étendue
:::

::: {.label}
dispersion visible
:::
:::

::: {.metric}
::: {.value}
écarts
:::

::: {.label}
comparaison entre groupes
:::
:::
:::

## Code R minimal

```{r}
#| eval: false
#| echo: true
birth_prepare |>
  filter(!is.na(jour_semaine)) |>
  ggplot(aes(jour_semaine, births)) +
  geom_boxplot(fill = "#E9C46A", color = "#1F2933") +
  labs(
    title = "Naissances selon le jour de la semaine",
    x = NULL,
    y = "Nombre de naissances"
  ) +
  theme_minimal(base_size = 12)
```

## Lire les écarts

::: {.lead}
Le graphique peut montrer que certains jours ont des niveaux plus élevés ou plus
faibles.
:::

::: {.note-box}
Une différence visible décrit un écart dans la base. Elle ne dit pas encore
pourquoi cet écart existe.
:::

## Nombre brut et échelle

::: {.lead}
Dans `safety_airlines.csv`, les compagnies n'ont pas toutes la même taille ni la
même exposition.
:::

| Indicateur | Ce qu'il mesure |
|---|---|
| `incidents_00_14` | nombre brut d'incidents |
| `avail_seat_km_per_week` | volume d'activité hebdomadaire |
| `incidents_par_milliard` | incidents par milliard de sièges-kilomètres estimés |

## Pourquoi un taux indicatif?

::: {.note-box}
Deux compagnies peuvent avoir des nombres bruts différents simplement parce
qu'elles n'ont pas le même volume d'activité.
:::

::: {.example-box}
Un taux indicatif ramène les incidents à une échelle commune. Il facilite la
comparaison, mais il dépend aussi de la manière dont l'exposition est calculée.
:::

## Code R minimal

```{r}
#| eval: false
#| echo: true
safety_resume <- safety_airlines |>
  mutate(
    exposition_00_14_milliards =
      avail_seat_km_per_week * 52 * 15 / 1e9,
    incidents_par_milliard =
      incidents_00_14 / exposition_00_14_milliards
  )
```

::: {.note-box}
Ce taux est un indicateur descriptif pour comparer l'ordre de grandeur. Il ne
constitue pas à lui seul une évaluation complète de la sécurité.
:::

## Comparer deux classements

```{r}
#| eval: false
#| echo: true
safety_resume |>
  select(
    airline,
    incidents_00_14,
    incidents_par_milliard
  ) |>
  arrange(desc(incidents_par_milliard))
```

::: {.note-box}
Si le classement change entre le nombre brut et le taux, c'est le signe que
l'échelle de comparaison influence l'interprétation.
:::

## Association et causalité

::: {.lead}
Une comparaison descriptive peut révéler une association. Elle ne démontre pas
une cause.
:::

::: {.keypoints}
- Un boxplot décrit des écarts entre groupes.
- Un taux décrit un indicateur ramené à une échelle commune.
- Une cause demande d'autres informations et une stratégie d'analyse adaptée.
:::

## Écrire une limite

::: {.example-box}
Phrase acceptable : le graphique montre des écarts de naissances selon le jour
de la semaine, mais il ne permet pas d'expliquer les mécanismes qui produisent
ces écarts.
:::

::: {.example-box}
Phrase acceptable : le taux indicatif tient compte d'une exposition approximée,
mais il ne résume pas tous les facteurs liés à la sécurité aérienne.
:::

## À retenir

::: {.keypoints}
- Comparer demande toujours de nommer les variables et l'échelle.
- Un nombre brut peut être utile, mais il peut être trompeur sans contexte.
- Un taux aide à comparer sur une base commune.
- Une comparaison descriptive ne prouve pas une cause.
:::

## Production autonome 1.6

::: {.lead}
Produisez deux constats descriptifs et une limite.
:::

::: {.keypoints}
Comparez `births` selon `jour_semaine`, puis comparez `incidents_00_14` au taux
indicatif dans `safety_airlines.csv`. Terminez par une limite qui précise ce que
ces comparaisons ne permettent pas de conclure.
:::

::: {.self-check}
Auto-vérification : le travail est complet si chaque constat nomme les variables
comparées, précise l'échelle utilisée et évite de transformer une comparaison
descriptive en conclusion causale.
:::
