---
title: "Capsule 5 - Exploration univariée"
subtitle: "MQT-2101 - Analyse et modélisation des données"
institute: "Faculté des sciences de l'administration - Université Laval"
lang: fr
format:
  revealjs:
    theme:
      - default
      - ../../../../assets/ulaval-reveal.scss
    width: 1600
    height: 900
    margin: 0.06
    center: false
    logo: ../../../../assets/logos/ulaval/UL-FSA-C-d.png
    slide-number: c/t
    controls: true
    progress: true
    hash: true
    transition: fade
    code-copy: true
    code-overflow: wrap
    embed-resources: true
execute:
  warning: false
  message: false
editor: visual
---

## Objectifs de la capsule

::: {.keypoints}
- Résumer une variable numérique avec quelques indicateurs simples.
- Distinguer ce que la moyenne et la médiane montrent.
- Construire un histogramme pour observer la distribution.
- Écrire un constat descriptif sans dépasser ce que la base permet de dire.
:::

## Pourquoi décrire une variable?

::: {.lead}
Avant de comparer ou de modéliser, il faut comprendre chaque variable importante
prise séparément.
:::

::: {.note-box}
Une analyse univariée répond à une première question simple : quelles valeurs
observe-t-on pour une variable donnée?
:::

## De la base préparée à l'analyse

::: {.lead}
À cette étape, la base a déjà été lue, comprise et préparée.
:::

::: {.keypoints}
- une ligne correspond à une journée;
- `date` situe l'observation dans le temps;
- `jour_semaine` décrit une catégorie;
- `births` donne le nombre de naissances observées.
:::

## La variable `births`

::: {.lead}
`births` est une variable numérique.
:::

| Question | Réponse attendue |
|---|---|
| Que mesure la variable? | un nombre de naissances |
| Pour quelle unité? | une journée |
| Quelle échelle? | un dénombrement |
| Peut-on faire une moyenne? | oui, avec interprétation prudente |

## Résumer une variable numérique

::: {.metric-grid}
::: {.metric}
::: {.value}
min
:::

::: {.label}
plus petite valeur observée
:::
:::

::: {.metric}
::: {.value}
moy.
:::

::: {.label}
niveau moyen observé
:::
:::

::: {.metric}
::: {.value}
méd.
:::

::: {.label}
valeur centrale robuste
:::
:::

::: {.metric}
::: {.value}
max
:::

::: {.label}
plus grande valeur observée
:::
:::
:::

## Minimum, moyenne, médiane et maximum

```{r}
#| eval: false
birth_prepare |>
  summarise(
    jours = n(),
    naissances_min = min(births, na.rm = TRUE),
    naissances_moyennes = mean(births, na.rm = TRUE),
    naissances_medianes = median(births, na.rm = TRUE),
    naissances_max = max(births, na.rm = TRUE)
  )
```

::: {.note-box}
Ces indicateurs décrivent la variable. Ils ne disent pas encore pourquoi les
naissances varient d'une journée à l'autre.
:::

## Moyenne et médiane

::: {.lead}
La moyenne utilise toutes les valeurs. La médiane coupe les observations en deux
groupes de même taille.
:::

::: {.example-box}
Quand la moyenne et la médiane sont proches, cela suggère un centre assez
stable. Quand elles sont très différentes, il faut regarder la distribution
avant d'interpréter.
:::

## Tableau descriptif minimal

```{r}
#| eval: false
resume_births <- birth_prepare |>
  summarise(
    jours = n(),
    minimum = min(births, na.rm = TRUE),
    moyenne = mean(births, na.rm = TRUE),
    mediane = median(births, na.rm = TRUE),
    maximum = max(births, na.rm = TRUE)
  )

resume_births
```

::: {.note-box}
Un tableau descriptif est utile s'il reste lié au sens de la variable et à
l'unité d'observation.
:::

## Histogramme : voir la distribution

```{r}
#| eval: false
birth_prepare |>
  ggplot(aes(births)) +
  geom_histogram(bins = 30, fill = "#2A9D8F", color = "white") +
  labs(
    title = "Distribution quotidienne du nombre de naissances",
    x = "Nombre de naissances",
    y = "Nombre de jours"
  ) +
  theme_minimal(base_size = 12)
```

::: {.note-box}
L'histogramme montre la forme générale : concentration des valeurs, asymétrie
possible et valeurs inhabituelles.
:::

## Classes de l'histogramme

::: {.lead}
Un histogramme regroupe les valeurs numériques en classes.
:::

::: {.keypoints}
- Trop peu de classes peuvent cacher des détails.
- Trop de classes peuvent créer du bruit visuel.
- Le choix doit aider à voir la structure générale.
:::

::: {.note-box}
Changer `bins` ne change pas la base. Cela change la manière de regarder la
distribution.
:::

## Valeurs inhabituelles

::: {.lead}
Une valeur très petite ou très grande mérite d'être examinée avant d'être
expliquée.
:::

::: {.note-box}
Repérer une valeur inhabituelle ne suffit pas pour conclure à une erreur, à une
cause particulière ou à un phénomène exceptionnel.
:::

## Écrire un constat prudent

::: {.example-box}
Phrase acceptable : la variable `births` décrit un nombre quotidien de
naissances et ses valeurs se concentrent autour d'un niveau central visible dans
le tableau descriptif et l'histogramme.
:::

::: {.note-box}
Évitez les explications causales à cette étape. On décrit ce qui est observé
dans la base.
:::

## Lien avec la suite

::: {.lead}
Après avoir décrit une variable, on peut comparer cette variable selon une autre
variable.
:::

::: {.keypoints}
- `births` seule : analyse univariée;
- `births` selon `jour_semaine` : comparaison entre groupes;
- la comparaison demande une interprétation encore plus prudente.
:::

## À retenir

::: {.keypoints}
- Une analyse univariée décrit une variable à la fois.
- Le tableau descriptif et le graphique se complètent.
- La moyenne et la médiane n'ont pas exactement le même rôle.
- Un constat descriptif ne doit pas devenir une explication causale.
:::

## Activité 1.5

::: {.lead}
Produisez une courte analyse univariée de `births`.
:::

::: {.note-box}
Incluez un tableau avec le minimum, la moyenne, la médiane et le maximum, un
histogramme, une phrase descriptive prudente et une limite d'interprétation.
:::
