---
title: "Capsule 6 - Comparer prudemment"
subtitle: "MQT-2101 - Analyse et modélisation des données"
institute: "Faculté des sciences de l'administration - Université Laval"
lang: fr
format:
  revealjs:
    theme:
      - default
      - ../../../../assets/ulaval-reveal.scss
    width: 1600
    height: 900
    margin: 0.06
    center: false
    logo: ../../../../assets/logos/ulaval/UL-FSA-C-d.png
    slide-number: c/t
    controls: true
    progress: true
    hash: true
    transition: fade
    code-copy: true
    code-overflow: wrap
    embed-resources: true
execute:
  warning: false
  message: false
editor: visual
---

```{r}
#| label: setup-capsule-06
#| include: false

library(tidyverse)
library(lubridate)

birth_path <- if (file.exists("data/birth_us.csv")) {
  "data/birth_us.csv"
} else if (file.exists("../../data/birth_us.csv")) {
  "../../data/birth_us.csv"
} else {
  "modules/semaine-01-introduction/data/birth_us.csv"
}

safety_path <- if (file.exists("data/safety_airlines.csv")) {
  "data/safety_airlines.csv"
} else if (file.exists("../../data/safety_airlines.csv")) {
  "../../data/safety_airlines.csv"
} else {
  "modules/semaine-01-introduction/data/safety_airlines.csv"
}

birth_prepare <- readr::read_csv(birth_path, show_col_types = FALSE) |>
  mutate(
    date = make_date(year, month, date_of_month),
    jour_semaine = factor(
      day_of_week,
      levels = 1:7,
      labels = c(
        "lundi", "mardi", "mercredi", "jeudi",
        "vendredi", "samedi", "dimanche"
      )
    )
  )

safety_resume <- readr::read_csv(safety_path, show_col_types = FALSE) |>
  mutate(
    exposition_00_14_milliards = avail_seat_km_per_week * 52 * 15 / 1e9,
    incidents_par_milliard = incidents_00_14 / exposition_00_14_milliards
  )
```

## Pourquoi ça compte

::: {.kicker}
Une décision concrète
:::

::: {.question-line}
La compagnie A a 6 incidents, la compagnie B en a 1. A est-elle plus dangereuse?
:::

::: {.note-box}
Impossible à dire sans connaître leur taille. Si A vole dix fois plus que B, son taux peut être plus faible. Comparer sans tenir compte de l'échelle mène à de fausses conclusions.
:::

## Objectifs de la capsule

::: {.keypoints}
- Comparer une variable numérique selon une catégorie.
- Distinguer un nombre brut d'un indicateur ajusté à l'échelle.
- Formuler une limite d'interprétation claire.
:::

## Comparer births selon jour_semaine

::: {.lead}
On compare une variable numérique (`births`) selon une variable catégorielle (`jour_semaine`).
:::

::: {.metric-grid}
::: {.metric}
::: {.value}
centre
:::
::: {.label}
médiane de chaque jour
:::
:::
::: {.metric}
::: {.value}
étendue
:::
::: {.label}
dispersion visible
:::
:::
::: {.metric}
::: {.value}
écarts
:::
::: {.label}
comparaison entre groupes
:::
:::
:::

## Graphique de comparaison

```{r}
#| label: capsule-06-boxplot
#| echo: false
#| fig-width: 10
#| fig-height: 4.4
#| out-width: "100%"

birth_prepare |>
  filter(!is.na(jour_semaine)) |>
  ggplot(aes(x = jour_semaine, y = births)) +
  geom_boxplot(fill = "#E9C46A", color = "#1F2933", outlier.alpha = 0.45) +
  labs(
    x = NULL,
    y = "Nombre de naissances par jour"
  ) +
  theme_minimal(base_size = 15)
```

## Le constat, et sa limite

::: {.statement-grid}
::: {.statement-card .acceptable}
::: {.tag}
Constat descriptif
:::
::: {.text}
Le samedi et le dimanche ont des niveaux nettement plus bas que les jours de semaine.
:::
:::
::: {.statement-card .warning}
::: {.tag}
Limite
:::
::: {.text}
Le graphique décrit cet écart ; il n'explique pas pourquoi il existe.
:::
:::
:::

::: {.visual-note}
C'est l'écart qui produisait les deux bosses de l'histogramme de la capsule 5.
:::

## Nombre brut et échelle

::: {.lead}
Dans <a class="data-link" href="../../../../donnees/#sécurité-aérienne-par-compagnie">safety_airlines.csv</a>, les compagnies n'ont ni la même taille ni la même exposition.
:::

| Indicateur | Ce qu'il mesure |
|---|---|
| `incidents_00_14` | nombre brut d'incidents |
| `avail_seat_km_per_week` | volume d'activité hebdomadaire |
| `incidents_par_milliard` | incidents par milliard de sièges-km estimés |

## Pourquoi calculer un taux indicatif?

::: {.note-box}
Un taux ramène les incidents à une échelle commune : incidents ÷ exposition. Il rend les compagnies comparables.
:::

::: {.visual-note}
L'exposition est **approximée** : on applique un volume hebdomadaire récent sur 15 ans (2000–2014). C'est utile pour l'ordre de grandeur, pas pour une mesure exacte de la sécurité.
:::

## Comparer deux classements

```{r}
#| label: capsule-06-safety-table
#| echo: false

safety_resume |>
  transmute(
    Compagnie = airline,
    `Incidents 2000-2014` = incidents_00_14,
    `Taux indicatif` = round(incidents_par_milliard, 3)
  ) |>
  arrange(desc(`Taux indicatif`)) |>
  slice_head(n = 6) |>
  knitr::kable()
```

::: {.note-box}
Si le classement change quand on passe du nombre brut au taux, c'est que l'échelle de comparaison influence l'interprétation.
:::

## La même logique en gestion

::: {.concept-grid}
::: {.concept-card}
::: {.tag}
Nombre brut
:::
::: {.text}
120 plaintes, 8 défauts, 50 000 $ de ventes.
:::
:::
::: {.concept-card .accent}
::: {.tag}
Ramené à une base commune
:::
::: {.text}
Plaintes par 1 000 clients, défauts par lot, ventes par employé.
:::
:::
:::

::: {.visual-note}
Brut vs taux : même grille de lecture en ventes, en qualité ou en RH.
:::

## Association et causalité

::: {.keypoints}
- un boxplot décrit des écarts entre groupes;
- un taux décrit un indicateur sur une échelle commune;
- une cause demande d'autres informations et une analyse adaptée.
:::

::: {.note-box}
Une comparaison descriptive peut révéler une association. Elle ne démontre pas une cause.
:::

## À retenir

::: {.metric-grid}
::: {.metric}
::: {.value}
1
:::
::: {.label}
Comparer demande de nommer les variables et l'échelle.
:::
:::
::: {.metric}
::: {.value}
2
:::
::: {.label}
Un nombre brut peut être trompeur sans contexte ; un taux ramène à une base commune.
:::
:::
::: {.metric}
::: {.value}
3
:::
::: {.label}
Une comparaison descriptive ne prouve pas une cause.
:::
:::
:::

## Production autonome 1.6

::: {.lead}
Produisez deux constats descriptifs et une limite.
:::

::: {.keypoints}
Comparez `births` selon `jour_semaine`, puis `incidents_00_14` au taux indicatif dans <a class="data-link" href="../../../../donnees/#sécurité-aérienne-par-compagnie">safety_airlines.csv</a>. Terminez par une limite d'interprétation.
:::
