---
title: "Capsule 5 - Exploration univariée"
subtitle: "MQT-2101 - Analyse et modélisation des données"
institute: "Faculté des sciences de l'administration - Université Laval"
lang: fr
format:
  revealjs:
    theme:
      - default
      - ../../../../assets/ulaval-reveal.scss
    width: 1600
    height: 900
    margin: 0.06
    center: false
    logo: ../../../../assets/logos/ulaval/UL-FSA-C-d.png
    slide-number: c/t
    controls: true
    progress: true
    hash: true
    transition: fade
    code-copy: true
    code-overflow: wrap
    embed-resources: true
execute:
  warning: false
  message: false
editor: visual
---

```{r}
#| label: setup-capsule-05
#| include: false

library(tidyverse)
library(lubridate)
library(scales)

birth_path <- if (file.exists("data/birth_us.csv")) {
  "data/birth_us.csv"
} else if (file.exists("../../data/birth_us.csv")) {
  "../../data/birth_us.csv"
} else {
  "modules/semaine-01-introduction/data/birth_us.csv"
}

birth_prepare <- readr::read_csv(birth_path, show_col_types = FALSE) |>
  mutate(
    date = make_date(year, month, date_of_month),
    jour_semaine = factor(
      day_of_week,
      levels = 1:7,
      labels = c(
        "lundi", "mardi", "mercredi", "jeudi",
        "vendredi", "samedi", "dimanche"
      )
    )
  )

birth_summary <- birth_prepare |>
  summarise(
    `Nombre de jours` = n(),
    Minimum = min(births, na.rm = TRUE),
    Moyenne = round(mean(births, na.rm = TRUE), 1),
    Médiane = median(births, na.rm = TRUE),
    Maximum = max(births, na.rm = TRUE)
  )
```

## Pourquoi ça compte

::: {.kicker}
Une décision concrète
:::

::: {.question-line}
Une seule moyenne peut-elle décrire fidèlement vos données?
:::

::: {.note-box}
« Environ 10 000 naissances par jour » : la moyenne paraît claire. Pourtant elle cache deux mondes, la semaine et le week-end. Décrire une variable seule, c'est apprendre à voir ce qu'un seul chiffre masque.
:::

## Objectifs de la capsule

::: {.keypoints}
- Résumer une variable numérique avec quelques indicateurs simples.
- Distinguer ce que montrent la moyenne et la médiane.
- Construire un histogramme et écrire un constat prudent.
:::

## La variable births

::: {.lead}
`births` est une variable numérique discrète : un nombre de naissances par journée.
:::

| Question | Réponse |
|---|---|
| Que mesure-t-elle? | un nombre de naissances |
| Pour quelle unité? | une journée |
| Peut-on faire une moyenne? | oui, avec interprétation prudente |

## Résumer une variable numérique

::: {.metric-grid}
::: {.metric}
::: {.value}
min
:::
::: {.label}
plus petite valeur observée
:::
:::
::: {.metric}
::: {.value}
méd.
:::
::: {.label}
valeur centrale robuste
:::
:::
::: {.metric}
::: {.value}
max
:::
::: {.label}
plus grande valeur observée
:::
:::
:::

::: {.visual-note}
« Robuste » signifie peu sensible aux valeurs extrêmes : c'est la force de la médiane.
:::

## Minimum, moyenne, médiane, maximum

```{r}
#| label: capsule-05-resume
#| echo: false

birth_summary |>
  knitr::kable()
```

::: {.note-box}
Ces indicateurs décrivent la variable. Ils ne disent pas encore pourquoi les naissances varient d'un jour à l'autre.
:::

## Moyenne et médiane

::: {.lead}
La moyenne utilise toutes les valeurs. La médiane coupe les observations en deux groupes de même taille.
:::

::: {.example-box}
Proches : un centre assez stable. Très différentes : il faut regarder la distribution avant d'interpréter.
:::

## Histogramme : voir la distribution

```{r}
#| label: capsule-05-histogramme
#| echo: false
#| fig-width: 10
#| fig-height: 4.4
#| out-width: "100%"

birth_prepare |>
  ggplot(aes(births)) +
  geom_histogram(bins = 30, fill = "#2A9D8F", color = "white") +
  geom_vline(
    data = birth_summary,
    aes(xintercept = Médiane),
    color = "#1F2933",
    linewidth = 1.1
  ) +
  geom_vline(
    data = birth_summary,
    aes(xintercept = Moyenne),
    color = "#E76F51",
    linewidth = 1.0,
    linetype = "dashed"
  ) +
  scale_x_continuous(labels = label_number(big.mark = " ", decimal.mark = ",")) +
  labs(
    x = "Nombre de naissances",
    y = "Nombre de jours"
  ) +
  theme_minimal(base_size = 15)
```

::: {.visual-note}
Trait plein : médiane. Trait tireté : moyenne. Changer `bins` change le regard, pas les données.
:::

## Deux bosses : la bimodalité

::: {.lead}
L'histogramme ne montre pas une seule cloche, mais deux paquets de valeurs.
:::

::: {.concept-grid}
::: {.concept-card .accent}
::: {.tag}
Paquet haut
:::
::: {.text}
Les jours de semaine : niveaux élevés, autour de 11 000.
:::
:::
::: {.concept-card}
::: {.tag}
Paquet bas
:::
::: {.text}
Les week-ends : niveaux plus faibles, autour de 8 000.
:::
:::
:::

::: {.note-box}
La moyenne tombe « entre les deux » et ne décrit aucun des deux groupes. Pourquoi deux paquets? La capsule 6 le compare jour par jour.
:::

## Écrire un constat prudent

::: {.statement-grid}
::: {.statement-card .acceptable}
::: {.tag}
Acceptable
:::
::: {.text}
`births` décrit un nombre quotidien de naissances ; ses valeurs forment deux groupes visibles dans l'histogramme.
:::
:::
::: {.statement-card .warning}
::: {.tag}
À éviter
:::
::: {.text}
« Les naissances baissent le week-end à cause de… » : on décrit, on n'explique pas encore les causes.
:::
:::
:::

## À retenir

::: {.metric-grid}
::: {.metric}
::: {.value}
1
:::
::: {.label}
Une analyse univariée décrit une variable à la fois.
:::
:::
::: {.metric}
::: {.value}
2
:::
::: {.label}
Tableau et graphique se complètent ; moyenne et médiane diffèrent.
:::
:::
::: {.metric}
::: {.value}
3
:::
::: {.label}
Un constat descriptif ne devient pas une explication causale.
:::
:::
:::

## Production autonome 1.5

::: {.lead}
Produisez une courte analyse univariée de `births`.
:::

::: {.keypoints}
Un tableau (min, moyenne, médiane, max), un histogramme, une phrase descriptive prudente et une limite d'interprétation.
:::

::: {.self-check}
Auto-vérification : l'analyse est complète si le tableau et l'histogramme décrivent la même variable, si la phrase reste descriptive et si la limite évite d'expliquer les causes des variations observées.
:::
