---
title: "Données"
format:
  html:
    embed-resources: true
execute:
  echo: false
  warning: false
  message: false
---

Cette page rassemble les jeux de données utilisés dans le cours. Pour chaque base, vous trouverez un lien de téléchargement, un court résumé, un aperçu interactif du tableau et une description des variables.

```{r}
#| label: setup-donnees
#| include: false

library(DT)
library(dplyr)
library(ggplot2)
library(purrr)
library(readr)
library(stringr)
library(tibble)
library(tidyr)

locate_project_root <- function(start = getwd()) {
  path <- normalizePath(start, winslash = "/", mustWork = TRUE)

  repeat {
    if (file.exists(file.path(path, "_quarto.yml"))) {
      return(path)
    }

    parent <- dirname(path)

    if (identical(parent, path)) {
      stop("Impossible de trouver le fichier _quarto.yml du projet.")
    }

    path <- parent
  }
}

project_root <- locate_project_root()
project_file <- function(path) file.path(project_root, path)

dataset_catalog <- tibble::tribble(
  ~id, ~title, ~path, ~module, ~description, ~usage, ~source, ~license,
  "birth_us",
  "Naissances quotidiennes aux États-Unis",
  "modules/semaine-01-introduction/data/birth_us.csv",
  "Module 01 - Introduction",
  "Observations quotidiennes de naissances aux États-Unis.",
  "Revoir la notion d'observation, classer des variables, produire des mesures descriptives et préparer un premier tableau.",
  "Fichier fourni avec le matériel du cours; source externe non documentée dans le dépôt.",
  "Licence externe non documentée dans le dépôt.",
  "safety_airlines",
  "Sécurité aérienne par compagnie",
  "modules/semaine-01-introduction/data/safety_airlines.csv",
  "Module 01 - Introduction",
  "Données descriptives par compagnie aérienne, avec trafic hebdomadaire, incidents, accidents mortels et décès sur deux périodes.",
  "Comparer des indicateurs bruts et des échelles de référence, puis discuter l'interprétation prudente d'un tableau.",
  "Fichier fourni avec le matériel du cours; source externe non documentée dans le dépôt.",
  "Licence externe non documentée dans le dépôt.",
  "ventes_operations_quebec",
  "Ventes et opérations de succursales québécoises",
  "modules/semaine-02-r-quarto/data/ventes_operations_quebec.csv",
  "Module 02 - R et Quarto",
  "Jeu de données simulé où chaque ligne représente une succursale pour un mois.",
  "Pratiquer l'importation, l'inspection, la factorisation, le repérage des valeurs manquantes, les tableaux descriptifs et les graphiques avec R.",
  "Données simulées pour le cours.",
  "Données simulées pour le cours.",
  "ventes_pme_quebec",
  "Ventes mensuelles d'une PME québécoise fictive",
  "modules/atelier-01-r/data/ventes_pme_quebec.csv",
  "Atelier 01 - Explorer un tableau",
  "Jeu de données simulé sur les ventes mensuelles d'une PME québécoise fictive dans cinq succursales.",
  "Explorer un tableau d'affaires, produire des synthèses descriptives et relier les variables opérationnelles aux ventes.",
  "Données simulées pour le cours.",
  "Données simulées pour le cours.",
  "campagnes_marketing_quebec",
  "Campagnes marketing québécoises fictives",
  "modules/semaine-03-regression-lineaire/data/campagnes_marketing_quebec.csv",
  "Module 03 - Régression linéaire",
  "Jeu de données simulé sur des campagnes marketing régionales fictives.",
  "Visualiser une relation entre budget marketing et ventes, ajuster une régression linéaire simple et interpréter les résidus.",
  "Données simulées pour le cours.",
  "Données simulées pour le cours.",
  "performance_succursales_quebec",
  "Performance de succursales québécoises fictives",
  "modules/atelier-02-regression/data/performance_succursales_quebec.csv",
  "Atelier 02 - Régression",
  "Jeu de données simulé sur la performance mensuelle de succursales fictives au Québec.",
  "Ajuster un modèle de régression appliqué, comparer un modèle simple et un modèle enrichi, puis formuler une recommandation prudente.",
  "Données simulées pour le cours.",
  "Données simulées pour le cours.",
  "achalandage_saturation_quebec",
  "Achalandage et saturation de succursales fictives",
  "modules/semaine-04-regression-nonlineaire/data/achalandage_saturation_quebec.csv",
  "Module 04 - Régression non linéaire",
  "Jeu de données simulé sur l'achalandage, la saturation opérationnelle et les ventes de succursales fictives.",
  "Comparer un modèle linéaire, un modèle quadratique et un modèle logarithmique pour décrire une relation avec saturation.",
  "Données simulées pour le cours.",
  "Données simulées pour le cours."
)

read_course_dataset <- function(path) {
  readr::read_csv(
    file = project_file(path),
    show_col_types = FALSE,
    guess_max = 10000
  )
}

datasets <- dataset_catalog |>
  mutate(data = purrr::map(path, read_course_dataset))

dataset_meta <- function(dataset_id) {
  datasets |>
    filter(.data$id == dataset_id) |>
    slice(1)
}

dataset_data <- function(dataset_id) {
  dataset_meta(dataset_id)$data[[1]]
}

format_integer_fr <- function(x) {
  format(x, big.mark = " ", decimal.mark = ",", scientific = FALSE, trim = TRUE)
}

dataset_facts <- function(dataset_id) {
  meta <- dataset_meta(dataset_id)
  data <- meta$data[[1]]

  tibble(
    information = c(
      "Module",
      "Observations",
      "Variables",
      "Valeurs manquantes",
      "Utilisation dans le cours"
    ),
    valeur = c(
      meta$module,
      format_integer_fr(nrow(data)),
      format_integer_fr(ncol(data)),
      format_integer_fr(sum(is.na(data))),
      meta$usage
    )
  )
}

dataset_profile <- function(dataset_id) {
  data <- dataset_data(dataset_id)

  tibble(
    variable = names(data),
    type = purrr::map_chr(data, ~ class(.x)[1]),
    valeurs_manquantes = purrr::map_int(data, ~ sum(is.na(.x))),
    proportion_manquante = purrr::map_chr(
      data,
      ~ paste0(round(100 * mean(is.na(.x)), 1), " %")
    ),
    valeurs_distinctes = purrr::map_int(data, ~ dplyr::n_distinct(.x, na.rm = TRUE)),
    exemple = purrr::map_chr(data, function(x) {
      values <- x[!is.na(x)]

      if (length(values) == 0) {
        return("NA")
      }

      stringr::str_trunc(as.character(values[[1]]), width = 60)
    })
  )
}

datatable_language_fr <- list(
  search = "Rechercher :",
  lengthMenu = "Afficher _MENU_ lignes",
  info = "Lignes _START_ à _END_ sur _TOTAL_",
  infoEmpty = "Aucune ligne disponible",
  infoFiltered = "(filtré à partir de _MAX_ lignes)",
  zeroRecords = "Aucune ligne correspondante",
  paginate = list(
    previous = "Précédent",
    `next` = "Suivant"
  )
)

dataset_table <- function(dataset_id) {
  DT::datatable(
    dataset_data(dataset_id),
    rownames = FALSE,
    filter = "top",
    class = "compact stripe hover",
    options = list(
      pageLength = 8,
      scrollX = TRUE,
      autoWidth = TRUE,
      language = datatable_language_fr
    )
  )
}

download_href <- function(dataset_id) {
  paste0("../", dataset_meta(dataset_id)$path)
}

download_link <- function(dataset_id) {
  meta <- dataset_meta(dataset_id)
  file_name <- basename(meta$path)

  paste0(
    "<p class=\"dataset-download-wrap\"><a class=\"dataset-download\" href=\"",
    download_href(dataset_id),
    "\" download>Télécharger ",
    file_name,
    "</a></p>"
  )
}

dataset_cards <- function() {
  cards <- purrr::pmap_chr(
    datasets,
    function(id, title, path, module, description, usage, source, license, data) {
      paste0(
        "<article class=\"dataset-card\">",
        "<p class=\"dataset-module\">", module, "</p>",
        "<h2>", title, "</h2>",
        "<p>", description, "</p>",
        "<p class=\"dataset-meta\">",
        format_integer_fr(nrow(data)), " observations · ",
        format_integer_fr(ncol(data)), " variables",
        "</p>",
        "<a class=\"dataset-download\" href=\"../", path, "\" download>",
        "Télécharger le CSV</a>",
        "</article>"
      )
    }
  )

  paste0("<div class=\"dataset-grid\">", paste(cards, collapse = "\n"), "</div>")
}

plot_numeric_overview <- function(dataset_id) {
  data <- dataset_data(dataset_id)
  numeric_data <- data |>
    select(where(is.numeric))

  if (ncol(numeric_data) == 0) {
    return(
      ggplot() +
        annotate("text", x = 0, y = 0, label = "Aucune variable numérique détectée.") +
        theme_void()
    )
  }

  selected_variables <- names(numeric_data)[seq_len(min(6, ncol(numeric_data)))]

  plot_data <- numeric_data |>
    select(all_of(selected_variables)) |>
    pivot_longer(
      cols = everything(),
      names_to = "variable",
      values_to = "valeur"
    ) |>
    filter(!is.na(.data$valeur))

  ggplot(plot_data, aes(x = .data$valeur)) +
    geom_histogram(bins = 20, colour = "white", fill = "#0B4F6C") +
    facet_wrap(vars(.data$variable), scales = "free") +
    labs(x = NULL, y = "Nombre d'observations") +
    theme_minimal(base_size = 11) +
    theme(panel.grid.minor = element_blank())
}

# Notes internes pour la préparation du cours:
# - modules/*/data/ contient les fichiers publiés avec les modules du cours;
# - donnees/brutes/, donnees/preparees/ et donnees/simulees/ restent utiles
#   pour le suivi de production, mais ne sont pas présentés aux étudiant·es;
# - ne pas publier de données confidentielles ou nominatives;
# - documenter l'origine, la licence et les transformations dans les README;
```

```{css}
.dataset-grid {
  display: grid;
  gap: 1rem;
  grid-template-columns: repeat(auto-fit, minmax(240px, 1fr));
  margin: 1.5rem 0 2rem;
}

.dataset-card {
  border: 1px solid #d6dee6;
  border-radius: 8px;
  padding: 1rem;
  background: #ffffff;
}

.dataset-card h2 {
  font-size: 1.12rem;
  margin-top: 0.2rem;
}

.dataset-module,
.dataset-meta {
  color: #52616f;
  font-size: 0.9rem;
  margin-bottom: 0.5rem;
}

.dataset-download {
  display: inline-block;
  margin-top: 0.25rem;
  padding: 0.45rem 0.7rem;
  border-radius: 6px;
  background: #0B4F6C;
  color: #ffffff;
  text-decoration: none;
}

.dataset-download:hover {
  color: #ffffff;
  background: #083c52;
  text-decoration: none;
}

.dataset-download-wrap {
  margin: 0.75rem 0 1rem;
}
```

## Jeux de données disponibles

```{r}
#| label: cartes-jeux-donnees
#| results: asis

cat(dataset_cards())
```

## Naissances quotidiennes aux États-Unis

Observations quotidiennes de naissances aux États-Unis. Ce fichier est utilisé pour revoir la notion d'observation, distinguer les types de variables et produire de premières descriptions numériques.

```{r}
#| label: telecharger-birth-us
#| results: asis

cat(download_link("birth_us"))
```

### En bref

```{r}
#| label: fiche-birth-us

dataset_facts("birth_us") |>
  knitr::kable()
```

### Aperçu interactif

```{r}
#| label: dt-birth-us

dataset_table("birth_us")
```

### Variables

```{r}
#| label: profil-birth-us
#| tbl-cap: "Profil des variables de birth_us.csv"

dataset_profile("birth_us") |>
  knitr::kable()
```

### Distribution des variables numériques

```{r}
#| label: plot-birth-us
#| fig-height: 5
#| fig-width: 8

plot_numeric_overview("birth_us")
```

## Sécurité aérienne par compagnie

Données descriptives par compagnie aérienne. Le fichier sert à discuter la différence entre un nombre brut et un indicateur rapporté à une échelle d'exposition.

```{r}
#| label: telecharger-safety-airlines
#| results: asis

cat(download_link("safety_airlines"))
```

### En bref

```{r}
#| label: fiche-safety-airlines

dataset_facts("safety_airlines") |>
  knitr::kable()
```

### Aperçu interactif

```{r}
#| label: dt-safety-airlines

dataset_table("safety_airlines")
```

### Variables

```{r}
#| label: profil-safety-airlines
#| tbl-cap: "Profil des variables de safety_airlines.csv"

dataset_profile("safety_airlines") |>
  knitr::kable()
```

### Distribution des variables numériques

```{r}
#| label: plot-safety-airlines
#| fig-height: 5
#| fig-width: 8

plot_numeric_overview("safety_airlines")
```

## Ventes et opérations de succursales québécoises

Jeu de données simulé où chaque ligne représente une succursale pour un mois. Le fichier est utilisé pour pratiquer l'importation, l'inspection, le nettoyage de base, les tableaux descriptifs et les graphiques avec R.

```{r}
#| label: telecharger-ventes-operations-quebec
#| results: asis

cat(download_link("ventes_operations_quebec"))
```

### En bref

```{r}
#| label: fiche-ventes-operations-quebec

dataset_facts("ventes_operations_quebec") |>
  knitr::kable()
```

### Aperçu interactif

```{r}
#| label: dt-ventes-operations-quebec

dataset_table("ventes_operations_quebec")
```

### Variables

```{r}
#| label: profil-ventes-operations-quebec
#| tbl-cap: "Profil des variables de ventes_operations_quebec.csv"

dataset_profile("ventes_operations_quebec") |>
  knitr::kable()
```

### Distribution des variables numériques

```{r}
#| label: plot-ventes-operations-quebec
#| fig-height: 5
#| fig-width: 8

plot_numeric_overview("ventes_operations_quebec")
```

## Ventes mensuelles d'une PME québécoise fictive

Jeu de données simulé sur les ventes mensuelles d'une PME québécoise fictive dans cinq succursales. Le fichier sert de mini-cas d'affaires pour explorer un tableau, construire des indicateurs et formuler des constats descriptifs.

```{r}
#| label: telecharger-ventes-pme-quebec
#| results: asis

cat(download_link("ventes_pme_quebec"))
```

### En bref

```{r}
#| label: fiche-ventes-pme-quebec

dataset_facts("ventes_pme_quebec") |>
  knitr::kable()
```

### Aperçu interactif

```{r}
#| label: dt-ventes-pme-quebec

dataset_table("ventes_pme_quebec")
```

### Variables

```{r}
#| label: profil-ventes-pme-quebec
#| tbl-cap: "Profil des variables de ventes_pme_quebec.csv"

dataset_profile("ventes_pme_quebec") |>
  knitr::kable()
```

### Distribution des variables numériques

```{r}
#| label: plot-ventes-pme-quebec
#| fig-height: 5
#| fig-width: 8

plot_numeric_overview("ventes_pme_quebec")
```

## Campagnes marketing québécoises fictives

Jeu de données simulé sur des campagnes marketing régionales fictives. Le
fichier sert à visualiser une relation entre budget marketing et ventes, ajuster
une régression linéaire simple et interpréter les résidus.

```{r}
#| label: telecharger-campagnes-marketing-quebec
#| results: asis

cat(download_link("campagnes_marketing_quebec"))
```

### En bref

```{r}
#| label: fiche-campagnes-marketing-quebec

dataset_facts("campagnes_marketing_quebec") |>
  knitr::kable()
```

### Aperçu interactif

```{r}
#| label: dt-campagnes-marketing-quebec

dataset_table("campagnes_marketing_quebec")
```

### Variables

```{r}
#| label: profil-campagnes-marketing-quebec
#| tbl-cap: "Profil des variables de campagnes_marketing_quebec.csv"

dataset_profile("campagnes_marketing_quebec") |>
  knitr::kable()
```

### Distribution des variables numériques

```{r}
#| label: plot-campagnes-marketing-quebec
#| fig-height: 5
#| fig-width: 8

plot_numeric_overview("campagnes_marketing_quebec")
```

## Performance de succursales québécoises fictives

Jeu de données simulé sur la performance mensuelle de succursales fictives au
Québec. Le fichier sert à ajuster un modèle de régression appliqué, comparer un
modèle simple et un modèle enrichi, puis formuler une recommandation prudente.

```{r}
#| label: telecharger-performance-succursales-quebec
#| results: asis

cat(download_link("performance_succursales_quebec"))
```

### En bref

```{r}
#| label: fiche-performance-succursales-quebec

dataset_facts("performance_succursales_quebec") |>
  knitr::kable()
```

### Aperçu interactif

```{r}
#| label: dt-performance-succursales-quebec

dataset_table("performance_succursales_quebec")
```

### Variables

```{r}
#| label: profil-performance-succursales-quebec
#| tbl-cap: "Profil des variables de performance_succursales_quebec.csv"

dataset_profile("performance_succursales_quebec") |>
  knitr::kable()
```

### Distribution des variables numériques

```{r}
#| label: plot-performance-succursales-quebec
#| fig-height: 5
#| fig-width: 8

plot_numeric_overview("performance_succursales_quebec")
```

## Achalandage et saturation de succursales fictives

Jeu de données simulé sur l'achalandage, la saturation opérationnelle et les
ventes de succursales fictives. Le fichier sert à comparer un modèle linéaire,
un modèle quadratique et un modèle logarithmique pour décrire une relation avec
saturation.

```{r}
#| label: telecharger-achalandage-saturation-quebec
#| results: asis

cat(download_link("achalandage_saturation_quebec"))
```

### En bref

```{r}
#| label: fiche-achalandage-saturation-quebec

dataset_facts("achalandage_saturation_quebec") |>
  knitr::kable()
```

### Aperçu interactif

```{r}
#| label: dt-achalandage-saturation-quebec

dataset_table("achalandage_saturation_quebec")
```

### Variables

```{r}
#| label: profil-achalandage-saturation-quebec
#| tbl-cap: "Profil des variables de achalandage_saturation_quebec.csv"

dataset_profile("achalandage_saturation_quebec") |>
  knitr::kable()
```

### Distribution des variables numériques

```{r}
#| label: plot-achalandage-saturation-quebec
#| fig-height: 5
#| fig-width: 8

plot_numeric_overview("achalandage_saturation_quebec")
```
