---
title: "Laboratoire 01 : diagnostic pour la direction"
author: "Noms des personnes participantes"
lang: fr
format:
  html:
    embed-resources: true
    toc: true
    code-fold: false
    code-copy: true
execute:
  echo: true
  warning: true
  message: false
---

<!-- Ce gabarit se rend dès l'ouverture. Complétez le texte et les blocs de code
au fil de la mission. Les commentaires R seuls ne produisent pas de résultat.
Le code va dans les blocs, les explications vont à l'extérieur. -->

## 1. Mission

À compléter : reformulez la question de la direction et l'objectif de votre diagnostic.

## 2. Données et qualité

Source : données simulées pour le cours MQT-2101, fichier `ventes_pme_quebec.csv`.

```{r}
#| label: importation

# Charger les packages utilisés dans le rapport.
library(tidyverse)
library(janitor)

# Importer les données avec un chemin relatif au document.
ventes_pme <- read_csv(
  "data/ventes_pme_quebec.csv",
  show_col_types = FALSE
) |>
  clean_names() |>
  mutate(mois = as.Date(mois))
```

```{r}
#| label: inspection

# Ajoutez les vérifications des dimensions, de la période et des types.
```

À compléter : décrivez l'unité d'observation, les dimensions et la période couverte. Choisissez trois variables et expliquez leur sens, leur type statistique et leur unité, s'il y a lieu.

```{r}
#| label: diagnostic-manquants

# Comptez les valeurs manquantes par variable.
# Affichez votre diagnostic, par exemple avec knitr::kable().
```

À compléter : nommez les variables incomplètes, expliquez le traitement retenu et une précaution pour l'interprétation.

## 3. Comparaison des succursales

```{r}
#| label: synthese-succursales

# Construisez le tableau synthèse par succursale.
# Incluez le nombre de mois, les ventes totales, les ventes par client
# et un indicateur de service. Ajoutez son effectif si des valeurs manquent.
# Gardez des noms distincts des colonnes sources pour les nouveaux indicateurs.
# Affichez le tableau avec ses unités.
```

À compléter : comparez deux succursales avec des valeurs et des unités. Le classement change-t-il selon l'indicateur?

## 4. Deux graphiques

### Graphique 1 : ventes totales par succursale

Question : à compléter.

```{r}
#| label: graphique-ventes
#| fig-width: 7
#| fig-height: 4.5

# Créez le graphique à partir du tableau synthèse.
# Ajoutez un titre et les unités sur les axes.
```

Interprétation : à compléter avec une comparaison chiffrée.

### Graphique 2 : une dimension liée à la priorité

Question et piste choisie : à compléter.

```{r}
#| label: graphique-priorite
#| fig-width: 7
#| fig-height: 4.5

# Créez un graphique utile à votre priorité : marketing, opérations ou saisons.
# Si des observations sont exclues, comptez-les et expliquez pourquoi.
```

Interprétation : à compléter avec une comparaison chiffrée et les précautions utiles.

## 5. Réponse à la direction

À compléter dans un paragraphe : choisissez une priorité, précisez ce qu'il faudrait examiner, justifiez votre choix par au moins deux résultats du rapport, expliquez une limite et proposez une prochaine question avec une information supplémentaire à obtenir.

Les trois constats chiffrés peuvent être répartis entre le tableau et les graphiques. Vous pouvez y faire référence ici sans les recopier intégralement.

## 6. Bilan formatif

- Point réussi relevé pendant la rétroaction : à compléter.
- Amélioration proposée et correction appliquée : à compléter.
- Question ou difficulté à retravailler : à compléter.
- Aide utilisée et vérification effectuée : à compléter, ou indiquez « Aucune aide utilisée ».

### Vérification finale

- [ ] J'ai remplacé les consignes à compléter par mes réponses.
- [ ] J'ai trois constats chiffrés, un tableau synthèse et deux graphiques commentés.
- [ ] Ma priorité est justifiée par deux résultats et encadrée par une limite.
- [ ] J'ai redémarré R et utilisé Render sans commandes préalables dans la Console.
- [ ] J'ai ouvert le HTML et vérifié son contenu.
- [ ] J'ai conservé le QMD, le HTML et le CSV dans le dossier du laboratoire.
