---
title: "Capsule 4 - Importer et inspecter un tableau"
subtitle: "MQT-2101 - Analyse et modélisation des données"
institute: "Faculté des sciences de l'administration - Université Laval"
lang: fr
format:
  revealjs:
    theme:
      - default
      - ../../../../assets/ulaval-reveal.scss
    width: 1600
    height: 900
    margin: 0.06
    center: false
    logo: ../../../../assets/logos/ulaval/UL-FSA-C-d.png
    slide-number: c/t
    controls: true
    progress: true
    hash: true
    transition: fade
    code-copy: true
    code-overflow: wrap
    embed-resources: true
execute:
  warning: false
  message: false
editor: visual
---

```{r}
#| label: setup-capsule-04
#| include: false

library(tidyverse)
library(janitor)

data_path <- if (file.exists("data/ventes_operations_quebec.csv")) {
  "data/ventes_operations_quebec.csv"
} else if (file.exists("../../data/ventes_operations_quebec.csv")) {
  "../../data/ventes_operations_quebec.csv"
} else {
  "modules/semaine-02-r-quarto/data/ventes_operations_quebec.csv"
}

ventes_operations <- readr::read_csv(data_path, show_col_types = FALSE) |>
  clean_names()
```

## Pourquoi ça compte

::: {.kicker}
Une décision concrète
:::

::: {.question-line}
Comment savoir si R a vraiment lu ce que vous croyez avoir importé?
:::

::: {.note-box}
Un fichier importé sans vérification, c'est un calcul juste sur un tableau mal connu. Avant toute moyenne, il faut savoir combien il y a de lignes, combien il y a de colonnes, quels sont les types de variables et ce que représente une ligne.
:::

## Objectifs de la capsule

::: {.keypoints}
- Importer un fichier CSV dans R.
- Nettoyer les noms de variables.
- Inspecter les dimensions, les types et l'unité d'observation.
:::

## Importer le fichier

```{r}
#| label: capsule-04-importer
#| eval: false
#| echo: true

library(tidyverse)
library(janitor)

ventes_operations <- readr::read_csv(
  "data/ventes_operations_quebec.csv",
  show_col_types = FALSE
) |>
  clean_names()
```

## Pourquoi `clean_names()`?

::: {.note-box}
Dans le fichier fourni, les noms sont déjà normalisés : `clean_names()` ne les modifie pas. L'appel reste utile comme vérification reproductible et protège le code si une version future contient des espaces, des majuscules ou des caractères spéciaux.
:::

```{r}
#| label: capsule-04-verifier-noms

tibble(
  avant = names(readr::read_csv(data_path, show_col_types = FALSE)),
  apres = names(ventes_operations),
  identique = avant == apres
) |>
  knitr::kable()
```

## Inspecter avec `glimpse()`

```{r}
#| label: capsule-04-glimpse

glimpse(ventes_operations)
```

::: {.visual-note}
`glimpse()` montre en un coup d'oeil les colonnes, leurs types et quelques valeurs.
:::

## Dimensions et unité d'observation

```{r}
#| label: capsule-04-dimensions

dim(ventes_operations)
```

::: {.note-box}
Première valeur : le nombre de lignes. Deuxième valeur : le nombre de colonnes. Ici, une ligne correspond à une succursale pour un mois.
:::

## Types de variables à repérer

| Type | Exemples dans le tableau |
|---|---|
| Date ou période | `mois` |
| Catégorie | `succursale`, `region`, `canal_principal` |
| Numérique | `clients`, `ventes`, `delai_livraison_jours`, `satisfaction` |
| Indicateur | `campagne_locale` |

## À retenir

::: {.metric-grid}
::: {.metric}
::: {.value}
1
:::
::: {.label}
Le code d'importation reste dans le `.qmd`.
:::
:::
::: {.metric}
::: {.value}
2
:::
::: {.label}
`clean_names()` et `glimpse()` préparent et inspectent.
:::
:::
::: {.metric}
::: {.value}
3
:::
::: {.label}
L'unité d'observation se nomme avant toute analyse.
:::
:::
:::


## Production autonome 2.4

::: {.lead}
Importez `ventes_operations_quebec.csv` et décrivez le tableau.
:::

::: {.keypoints}
Indiquez : le code d'importation, le nombre de lignes, le nombre de colonnes et ce que représente une ligne.
:::

### Auto-vérification

::: {.self-check}
- Le document se rend du début à la fin sans intervention manuelle.
- Les valeurs manquantes et les unités sont signalées.
- Chaque résultat est accompagné d'une phrase d'interprétation.
:::
