---
title: "Capsule 6 - Produire un mini-rapport Quarto"
subtitle: "MQT-2101 - Analyse et modélisation des données"
institute: "Faculté des sciences de l'administration - Université Laval"
lang: fr
format:
  revealjs:
    css: ../module02-capsules.css
    theme:
      - default
      - ../../../../assets/ulaval-reveal.scss
    width: 1600
    height: 900
    margin: 0.06
    center: false
    logo: ../../../../assets/logos/ulaval/UL-FSA-C-d.png
    slide-number: c/t
    controls: true
    progress: true
    hash: true
    transition: fade
    code-copy: true
    code-overflow: wrap
    embed-resources: true
execute:
  echo: true
  warning: false
  message: false
editor: visual
---

```{r}
#| label: setup-capsule-06-semaine-02
#| include: false

library(tidyverse)
library(janitor)
library(lubridate)
library(scales)

data_path <- if (file.exists("data/ventes_operations_quebec.csv")) {
  "data/ventes_operations_quebec.csv"
} else if (file.exists("../../data/ventes_operations_quebec.csv")) {
  "../../data/ventes_operations_quebec.csv"
} else {
  "modules/semaine-02-r-quarto/data/ventes_operations_quebec.csv"
}

currency_ca <- scales::label_dollar(
  prefix = "",
  suffix = " $",
  big.mark = " ",
  decimal.mark = ","
)

ventes_preparees <- readr::read_csv(data_path, show_col_types = FALSE) |>
  clean_names() |>
  mutate(
    mois = ymd(mois),
    succursale = factor(succursale),
    region = factor(region),
    campagne_locale = factor(campagne_locale),
    canal_principal = factor(canal_principal)
  )

resume_succursales <- ventes_preparees |>
  group_by(succursale, region) |>
  summarise(
    ventes_totales = sum(ventes),
    clients_totaux = sum(clients),
    panier_moyen = ventes_totales / clients_totaux,
    nb_mois_satisfaction = sum(!is.na(satisfaction)),
    satisfaction_moyenne = mean(satisfaction, na.rm = TRUE),
    .groups = "drop"
  ) |>
  arrange(desc(ventes_totales))
```

## Pourquoi ça compte

::: {.kicker}
Une décision concrète
:::

::: {.question-line}
Le bouton Render peut-il refaire toute votre analyse à partir du fichier CSV?
:::

::: {.note-box}
Le `.qmd` doit contenir tous les packages, importations et calculs nécessaires. Pour reprendre l'analyse ailleurs, il faut aussi partager les données et disposer des logiciels et packages compatibles.
:::

## Objectifs de la capsule

::: {.keypoints}
- Créer un graphique simple avec `ggplot2`.
- Structurer un mini-rapport Quarto et le rendre en HTML.
- Formuler deux constats descriptifs et une question à approfondir.
:::

## Assembler le document dans RStudio

1. Ouvrez `rapport_semaine_02.qmd`, créé à la capsule 3.
2. Conservez l’importation et les calculs des capsules 4 et 5, dans l’ordre.
3. Ajoutez les sections, le graphique et les phrases d’interprétation.
4. Vérifiez que les appels à `library()` figurent au début du document.

::: {.visual-note}
Le code R va dans les blocs de code; vos explications vont à l’extérieur des blocs.
:::

## Créer un graphique

```{r}
#| label: capsule-06-graphique
#| fig-width: 9
#| fig-height: 4.8
#| out-width: "100%"
#| fig-show: hide

graphique_ventes <- resume_succursales |>
  mutate(succursale = fct_reorder(succursale, ventes_totales)) |>
  ggplot(aes(x = ventes_totales, y = succursale)) +
  geom_col(fill = "#0B4F6C") +
  scale_x_continuous(labels = scales::label_dollar(
    prefix = "", suffix = " $", big.mark = " ", decimal.mark = ","
  )) +
  labs(
    title = "Ventes totales par succursale",
    x = "Ventes totales ($ CA)",
    y = NULL
  ) +
  theme_minimal(base_size = 14)

graphique_ventes
```

## Le graphique obtenu

```{r}
#| echo: false
#| fig-width: 10
#| fig-height: 4.8
graphique_ventes
```

## Un graphique doit être lisible

::: {.keypoints}
- le titre indique ce qui est comparé;
- les axes indiquent les unités;
- les catégories sont lisibles;
- le graphique répond à une question simple.
:::

## Structure minimale du QMD

``` qmd
---
title: "Mini-rapport - Module 2"
format:
  html:
    embed-resources: true
---

## Introduction
## Importation
## Inspection et diagnostic
## Résumé descriptif
## Graphique
## Constats
```

## Rendre le document

::: {.lead}
Dans RStudio, le bouton Render produit la page HTML du rapport.
:::

1. Enregistrez le `.qmd`, puis cliquez sur Render.
2. Si une erreur survient, corrigez le premier bloc qui échoue.
3. Cliquez de nouveau sur Render après la correction.

::: {.note-box}
Après le rendu, ouvrez le fichier HTML et vérifiez que le texte, les tableaux, le graphique et les constats apparaissent correctement.
:::

## Écrire un constat, éviter une cause

::: {.statement-grid}
::: {.statement-card .acceptable}
::: {.tag}
Constat descriptif
:::
::: {.text}
De janvier à juin 2025, Montréal a les ventes totales les plus élevées; Sherbrooke a le panier moyen le plus élevé.
:::
:::
::: {.statement-card .warning}
::: {.tag}
À éviter
:::
::: {.text}
« La campagne locale cause des ventes plus élevées » : cette analyse ne permet qu'une description.
:::
:::
:::

## Question à approfondir

::: {.example-box}
Les mois avec une campagne locale présentent-ils des ventes plus élevées au sein d'une même succursale?
:::

::: {.visual-note}
La dernière phrase du rapport ouvre vers une analyse future : c'est le pont vers la régression.
:::

## À retenir

::: {.metric-grid}
::: {.metric}
::: {.value}
1
:::
::: {.label}
Render doit recalculer le rapport sans commandes préalables dans la Console.
:::
:::
::: {.metric}
::: {.value}
2
:::
::: {.label}
Le code et les résultats restent ensemble.
:::
:::
::: {.metric}
::: {.value}
3
:::
::: {.label}
Les constats restent descriptifs; la question finale prépare la suite.
:::
:::
:::


## Production autonome 2.6

::: {.lead}
Produisez le mini-rapport Quarto et vérifiez qu'il se rend sans erreur.
:::

::: {.keypoints}
Avant de conclure, relisez le code d'importation, le diagnostic, le tableau, le graphique, les deux constats et la question à approfondir.
:::

### Auto-vérification

::: {.self-check}
- Le bouton Render produit le HTML sans erreur.
- Les packages et les données sont chargés dans le `.qmd`.
- Le HTML contient le diagnostic, le tableau, le graphique et mes constats.
:::
