---
title: "Capsule 6 - Produire un mini-rapport Quarto"
subtitle: "MQT-2101 - Analyse et modélisation des données"
institute: "Faculté des sciences de l'administration - Université Laval"
lang: fr
format:
  revealjs:
    theme:
      - default
      - ../../../../assets/ulaval-reveal.scss
    width: 1600
    height: 900
    margin: 0.06
    center: false
    logo: ../../../../assets/logos/ulaval/UL-FSA-C-d.png
    slide-number: c/t
    controls: true
    progress: true
    hash: true
    transition: fade
    code-copy: true
    code-overflow: wrap
    embed-resources: true
execute:
  warning: false
  message: false
editor: visual
---

```{r}
#| label: setup-capsule-06-semaine-02
#| include: false

library(tidyverse)
library(janitor)
library(lubridate)
library(scales)

data_path <- if (file.exists("data/ventes_operations_quebec.csv")) {
  "data/ventes_operations_quebec.csv"
} else if (file.exists("../../data/ventes_operations_quebec.csv")) {
  "../../data/ventes_operations_quebec.csv"
} else {
  "modules/semaine-02-r-quarto/data/ventes_operations_quebec.csv"
}

currency_ca <- scales::label_dollar(
  prefix = "",
  suffix = " $",
  big.mark = " ",
  decimal.mark = ","
)

ventes_preparees <- readr::read_csv(data_path, show_col_types = FALSE) |>
  clean_names() |>
  mutate(
    mois = ymd(mois),
    succursale = factor(succursale),
    region = factor(region),
    campagne_locale = factor(campagne_locale),
    canal_principal = factor(canal_principal)
  )

resume_succursales <- ventes_preparees |>
  group_by(succursale, region) |>
  summarise(
    ventes_totales = sum(ventes, na.rm = TRUE),
    clients_totaux = sum(clients, na.rm = TRUE),
    panier_moyen = mean(panier_moyen, na.rm = TRUE),
    satisfaction_moyenne = mean(satisfaction, na.rm = TRUE),
    .groups = "drop"
  ) |>
  arrange(desc(ventes_totales))
```

## Objectifs de la capsule

::: {.keypoints}
- Créer un graphique simple avec `ggplot2`.
- Structurer un mini-rapport Quarto.
- Rendre le document en HTML.
- Formuler deux constats descriptifs et une question à approfondir.
:::

## Le rôle du mini-rapport

::: {.lead}
La trace finale de la semaine 02 montre que vous pouvez reprendre l'analyse du
début à la fin.
:::

::: {.note-box}
Le mini-rapport n'est pas long. Il doit surtout être clair, reproductible et
lisible.
:::

## Créer un graphique

```{r}
#| label: capsule-06-graphique
#| fig-width: 9
#| fig-height: 4.8
#| out-width: "100%"

resume_succursales |>
  mutate(succursale = fct_reorder(succursale, ventes_totales)) |>
  ggplot(aes(x = ventes_totales, y = succursale)) +
  geom_col(fill = "#0B4F6C") +
  scale_x_continuous(labels = currency_ca) +
  labs(
    title = "Ventes totales par succursale",
    x = "Ventes",
    y = NULL
  ) +
  theme_minimal(base_size = 14)
```

## Un graphique doit être lisible

::: {.keypoints}
- Le titre indique ce qui est comparé.
- Les axes indiquent les unités.
- Les catégories sont lisibles.
- Le graphique répond à une question simple.
:::

## Structure minimale du QMD

```qmd
---
title: "Mini-rapport - Semaine 02"
format:
  html:
    embed-resources: true
---

## Introduction

## Importation

## Inspection et diagnostic

## Résumé descriptif

## Graphique

## Constats
```

## Ce que le rapport doit contenir

::: {.keypoints}
- une courte introduction;
- le code d'importation;
- une inspection du tableau;
- un diagnostic des valeurs manquantes;
- un tableau descriptif;
- un graphique;
- deux constats descriptifs;
- une question à approfondir.
:::

## Rendre le document

::: {.lead}
Dans RStudio, utilisez le bouton Render pour produire la page HTML.
:::

```bash
quarto render rapport_semaine_02.qmd
```

::: {.note-box}
Après le rendu, ouvrez le HTML et vérifiez que le texte, les tableaux, le
graphique et les constats apparaissent correctement.
:::

## Écrire un constat descriptif

::: {.example-box}
Constat descriptif acceptable : la succursale qui présente les ventes totales
les plus élevées n'est pas nécessairement celle qui présente le panier moyen le
plus élevé.
:::

::: {.callout-warning title="À éviter"}
Éviter les conclusions causales comme : "la campagne locale cause les ventes
plus élevées", si l'analyse ne permet qu'une description.
:::

## Question à approfondir

::: {.lead}
La dernière phrase du rapport peut ouvrir vers une analyse future.
:::

::: {.example-box}
Question possible : la relation entre les dépenses marketing et les ventes
reste-t-elle visible lorsqu'on compare les succursales et les mois?
:::

## Activité 2.6

::: {.callout-tip title="Finaliser la trace finale"}
Produisez le mini-rapport Quarto et vérifiez qu'il se rend sans erreur.

Avant de considérer le fichier terminé, relisez :

- le code d'importation;
- le diagnostic;
- le tableau;
- le graphique;
- les deux constats;
- la question à approfondir.
:::

## À retenir

::: {.keypoints}
- Le rapport doit pouvoir être rendu à nouveau.
- Le code et les résultats doivent rester ensemble.
- Les constats doivent être descriptifs et prudents.
- La question finale prépare les analyses plus avancées.
:::
