---
title: "Capsule 5 - Résumer et diagnostiquer les données"
subtitle: "MQT-2101 - Analyse et modélisation des données"
institute: "Faculté des sciences de l'administration - Université Laval"
lang: fr
format:
  revealjs:
    theme:
      - default
      - ../../../../assets/ulaval-reveal.scss
    width: 1600
    height: 900
    margin: 0.06
    center: false
    logo: ../../../../assets/logos/ulaval/UL-FSA-C-d.png
    slide-number: c/t
    controls: true
    progress: true
    hash: true
    transition: fade
    code-copy: true
    code-overflow: wrap
    embed-resources: true
execute:
  warning: false
  message: false
editor: visual
---

```{r}
#| label: setup-capsule-05-semaine-02
#| include: false

library(tidyverse)
library(janitor)
library(lubridate)
library(scales)

data_path <- if (file.exists("data/ventes_operations_quebec.csv")) {
  "data/ventes_operations_quebec.csv"
} else if (file.exists("../../data/ventes_operations_quebec.csv")) {
  "../../data/ventes_operations_quebec.csv"
} else {
  "modules/semaine-02-r-quarto/data/ventes_operations_quebec.csv"
}

ventes_operations <- readr::read_csv(data_path, show_col_types = FALSE) |>
  clean_names()

currency_ca <- scales::label_dollar(
  prefix = "",
  suffix = " $",
  big.mark = " ",
  decimal.mark = ","
)
```

## Objectifs de la capsule

::: {.keypoints}
- Préparer les types de variables utiles.
- Repérer les valeurs manquantes.
- Produire un tableau descriptif par groupe.
- Interpréter un diagnostic sans masquer les limites.
:::

## Préparer avant de résumer

::: {.lead}
Un résumé est plus fiable lorsque les types de variables sont explicites.
:::

```{r}
#| label: capsule-05-preparer

ventes_preparees <- ventes_operations |>
  mutate(
    mois = ymd(mois),
    succursale = factor(succursale),
    region = factor(region),
    campagne_locale = factor(campagne_locale),
    canal_principal = factor(canal_principal)
  )
```

## Vérifier la structure préparée

```{r}
#| label: capsule-05-verifier

ventes_preparees |>
  summarise(
    nb_lignes = n(),
    nb_succursales = n_distinct(succursale),
    nb_regions = n_distinct(region),
    nb_canaux = n_distinct(canal_principal),
    mois_min = min(mois, na.rm = TRUE),
    mois_max = max(mois, na.rm = TRUE)
  )
```

## Pourquoi diagnostiquer les valeurs manquantes?

::: {.lead}
Une valeur manquante peut modifier une moyenne, un total, un graphique ou une
conclusion descriptive.
:::

::: {.note-box}
Pour cette semaine, on ne cherche pas encore à imputer les valeurs. On apprend
à les repérer et à les signaler.
:::

## Compter les valeurs manquantes

```{r}
#| label: capsule-05-manquants

diagnostic_manquants <- ventes_preparees |>
  summarise(across(everything(), \(x) sum(is.na(x)))) |>
  pivot_longer(
    cols = everything(),
    names_to = "variable",
    values_to = "valeurs_manquantes"
  ) |>
  filter(valeurs_manquantes > 0)

diagnostic_manquants
```

## Interpréter le diagnostic

::: {.keypoints}
- Nommer les variables incomplètes.
- Dire quels indicateurs peuvent être touchés.
- Utiliser `na.rm = TRUE` seulement si la décision est signalée.
- Éviter d'ignorer les valeurs manquantes dans le texte.
:::

## Résumer par succursale

```{r}
#| label: capsule-05-resume

resume_succursales <- ventes_preparees |>
  group_by(succursale, region) |>
  summarise(
    ventes_totales = sum(ventes, na.rm = TRUE),
    clients_totaux = sum(clients, na.rm = TRUE),
    panier_moyen = mean(panier_moyen, na.rm = TRUE),
    satisfaction_moyenne = mean(satisfaction, na.rm = TRUE),
    .groups = "drop"
  ) |>
  arrange(desc(ventes_totales))

resume_succursales |>
  mutate(
    ventes_totales = currency_ca(ventes_totales),
    panier_moyen = currency_ca(panier_moyen),
    satisfaction_moyenne = round(satisfaction_moyenne, 1)
  ) |>
  knitr::kable()
```

## Lire un tableau descriptif

::: {.lead}
Un tableau descriptif sert à comparer quelques indicateurs, pas à tout
commenter.
:::

::: {.keypoints}
- Repérer la succursale avec les ventes les plus élevées.
- Comparer le panier moyen et la satisfaction.
- Vérifier si un même groupe ressort pour tous les indicateurs.
- Formuler une limite de comparaison.
:::

## Activité 2.5

::: {.callout-tip title="Diagnostiquer et résumer"}
Dans votre trace, ajoutez :

- un tableau de diagnostic des valeurs manquantes;
- un tableau descriptif par succursale ou par canal;
- une phrase qui explique une précaution d'interprétation.
:::

## À retenir

::: {.keypoints}
- Préparer les variables aide à éviter des erreurs de calcul.
- Les valeurs manquantes doivent être signalées.
- Un tableau descriptif doit être lié à une question.
- Une interprétation prudente nomme aussi une limite.
:::
