---
title: "Capsule 5 - Résumer et diagnostiquer les données"
subtitle: "MQT-2101 - Analyse et modélisation des données"
institute: "Faculté des sciences de l'administration - Université Laval"
lang: fr
format:
  revealjs:
    theme:
      - default
      - ../../../../assets/ulaval-reveal.scss
    width: 1600
    height: 900
    margin: 0.06
    center: false
    logo: ../../../../assets/logos/ulaval/UL-FSA-C-d.png
    slide-number: c/t
    controls: true
    progress: true
    hash: true
    transition: fade
    code-copy: true
    code-overflow: wrap
    embed-resources: true
execute:
  warning: false
  message: false
editor: visual
---

```{r}
#| label: setup-capsule-05-semaine-02
#| include: false

library(tidyverse)
library(janitor)
library(lubridate)
library(scales)

data_path <- if (file.exists("data/ventes_operations_quebec.csv")) {
  "data/ventes_operations_quebec.csv"
} else if (file.exists("../../data/ventes_operations_quebec.csv")) {
  "../../data/ventes_operations_quebec.csv"
} else {
  "modules/semaine-02-r-quarto/data/ventes_operations_quebec.csv"
}

ventes_operations <- readr::read_csv(data_path, show_col_types = FALSE) |>
  clean_names()

currency_ca <- scales::label_dollar(
  prefix = "",
  suffix = " $",
  big.mark = " ",
  decimal.mark = ","
)
```

## Pourquoi ça compte

::: {.kicker}
Une décision concrète
:::

::: {.question-line}
Le délai moyen et la satisfaction décrivent-ils toutes les observations, ou seulement les lignes complètes?
:::

::: {.note-box}
Les ventes et le nombre de clients sont complets dans ce fichier, mais le délai de livraison et la satisfaction contiennent quelques valeurs manquantes. Avant de comparer ces indicateurs, il faut rendre explicite le nombre d'observations réellement utilisées.
:::

## Objectifs de la capsule

::: {.keypoints}
- Préparer les types de variables utiles.
- Repérer et signaler les valeurs manquantes.
- Produire un tableau descriptif par groupe et l'interpréter prudemment.
:::

## Préparer avant de résumer

::: {.lead}
Un résumé est plus fiable quand les types de variables sont explicites.
:::

```{r}
#| label: capsule-05-preparer

ventes_preparees <- ventes_operations |>
  mutate(
    mois = ymd(mois),
    succursale = factor(succursale),
    region = factor(region),
    campagne_locale = factor(campagne_locale),
    canal_principal = factor(canal_principal)
  )
```

## Vérifier la structure préparée

```{r}
#| label: capsule-05-verifier

ventes_preparees |>
  summarise(
    nb_lignes = n(),
    nb_succursales = n_distinct(succursale),
    nb_regions = n_distinct(region),
    nb_canaux = n_distinct(canal_principal),
    mois_min = min(mois, na.rm = TRUE),
    mois_max = max(mois, na.rm = TRUE)
  )
```

## Repérer les valeurs manquantes

::: {.note-box}
Une valeur manquante peut modifier une moyenne, un total ou une conclusion. Cette semaine, on ne les impute pas encore : on les repère et on les signale.
:::

```{r}
#| label: capsule-05-manquants

diagnostic_manquants <- ventes_preparees |>
  summarise(across(everything(), \(x) sum(is.na(x)))) |>
  pivot_longer(
    cols = everything(),
    names_to = "variable",
    values_to = "valeurs_manquantes"
  ) |>
  filter(valeurs_manquantes > 0)

diagnostic_manquants
```

## Interpréter le diagnostic

::: {.keypoints}
- nommer les variables incomplètes;
- dire quels indicateurs peuvent être touchés;
- n'utiliser `na.rm = TRUE` que si cette décision est signalée.
:::

## Résumer par succursale

```{r}
#| label: capsule-05-resume

resume_succursales <- ventes_preparees |>
  group_by(succursale, region) |>
  summarise(
    ventes_totales = sum(ventes, na.rm = TRUE),
    clients_totaux = sum(clients, na.rm = TRUE),
    panier_moyen = ventes_totales / clients_totaux,
    satisfaction_moyenne = mean(satisfaction, na.rm = TRUE),
    .groups = "drop"
  ) |>
  arrange(desc(ventes_totales))

resume_succursales |>
  mutate(
    ventes_totales = currency_ca(ventes_totales),
    panier_moyen = currency_ca(panier_moyen),
    satisfaction_moyenne = round(satisfaction_moyenne, 1)
  ) |>
  knitr::kable()
```

## Lire un tableau descriptif

::: {.keypoints}
- repérer la succursale aux ventes les plus élevées;
- comparer panier moyen et satisfaction;
- vérifier si le même groupe ressort pour tous les indicateurs;
- formuler une limite de comparaison.
:::

## À retenir

::: {.metric-grid}
::: {.metric}
::: {.value}
1
:::
::: {.label}
Préparer les variables évite des erreurs de calcul.
:::
:::
::: {.metric}
::: {.value}
2
:::
::: {.label}
Les valeurs manquantes se signalent, ne se cachent pas.
:::
:::
::: {.metric}
::: {.value}
3
:::
::: {.label}
Un tableau descriptif se rattache à une question et à une limite.
:::
:::
:::


## Production autonome 2.5

::: {.lead}
Diagnostiquez et résumez le tableau préparé.
:::

::: {.keypoints}
Ajoutez : un tableau de diagnostic des valeurs manquantes, un tableau descriptif par succursale ou par canal, et une phrase qui précise une limite d'interprétation.
:::

### Auto-vérification

::: {.self-check}
- Le document se rend du début à la fin sans intervention manuelle.
- Les valeurs manquantes et les unités sont signalées.
- Chaque résultat est accompagné d'une phrase d'interprétation.
:::
