---
title: "Capsule 4 - Importer et inspecter un tableau"
subtitle: "MQT-2101 - Analyse et modélisation des données"
institute: "Faculté des sciences de l'administration - Université Laval"
lang: fr
format:
  revealjs:
    theme:
      - default
      - ../../../../assets/ulaval-reveal.scss
    width: 1600
    height: 900
    margin: 0.06
    center: false
    logo: ../../../../assets/logos/ulaval/UL-FSA-C-d.png
    slide-number: c/t
    controls: true
    progress: true
    hash: true
    transition: fade
    code-copy: true
    code-overflow: wrap
    embed-resources: true
execute:
  warning: false
  message: false
editor: visual
---

```{r}
#| label: setup-capsule-04
#| include: false

library(tidyverse)
library(janitor)

data_path <- if (file.exists("data/ventes_operations_quebec.csv")) {
  "data/ventes_operations_quebec.csv"
} else if (file.exists("../../data/ventes_operations_quebec.csv")) {
  "../../data/ventes_operations_quebec.csv"
} else {
  "modules/semaine-02-r-quarto/data/ventes_operations_quebec.csv"
}

ventes_operations <- readr::read_csv(data_path, show_col_types = FALSE) |>
  clean_names()
```

## Pourquoi ça compte

::: {.kicker}
Une décision concrète
:::

::: {.question-line}
Comment savoir si R a vraiment lu ce que vous croyez avoir importé?
:::

::: {.note-box}
Un fichier importé sans vérification, c'est un calcul juste sur un tableau inconnu. Avant toute moyenne : combien de lignes, combien de colonnes, quels types, et que représente une ligne?
:::

## Objectifs de la capsule

::: {.keypoints}
- Importer un fichier CSV dans R.
- Nettoyer les noms de variables.
- Inspecter les dimensions, les types et l'unité d'observation.
:::

## Importer le fichier

```{r}
#| label: capsule-04-importer
#| eval: false

library(tidyverse)
library(janitor)

ventes_operations <- readr::read_csv(
  "data/ventes_operations_quebec.csv",
  show_col_types = FALSE
) |>
  clean_names()
```

## Pourquoi `clean_names()`?

::: {.concept-grid}
::: {.concept-card}
::: {.tag}
Avant
:::
::: {.text}
`Panier Moyen ($)`, `Délai Livraison` - espaces, accents, majuscules.
:::
:::
::: {.concept-card .accent}
::: {.tag}
Après
:::
::: {.text}
`panier_moyen`, `delai_livraison_jours` - code plus simple et plus stable.
:::
:::
:::

## Inspecter avec `glimpse()`

```{r}
#| label: capsule-04-glimpse

glimpse(ventes_operations)
```

::: {.visual-note}
`glimpse()` montre d'un coup les colonnes, leurs types et quelques valeurs.
:::

## Dimensions et unité d'observation

```{r}
#| label: capsule-04-dimensions

dim(ventes_operations)
```

::: {.note-box}
Première valeur : le nombre de lignes. Deuxième : le nombre de colonnes. Ici, une ligne correspond à une succursale pour un mois.
:::

## Types de variables à repérer

| Type | Exemples dans le tableau |
|---|---|
| Date ou période | `mois` |
| Catégorie | `succursale`, `region`, `canal_principal` |
| Numérique | `clients`, `ventes`, `delai_livraison_jours`, `satisfaction` |
| Indicateur | `campagne_locale` |

## À retenir

::: {.metric-grid}
::: {.metric}
::: {.value}
1
:::
::: {.label}
Le code d'importation reste dans le `.qmd`.
:::
:::
::: {.metric}
::: {.value}
2
:::
::: {.label}
`clean_names()` et `glimpse()` préparent et inspectent.
:::
:::
::: {.metric}
::: {.value}
3
:::
::: {.label}
L'unité d'observation se nomme avant toute analyse.
:::
:::
:::

## Production autonome 2.4

::: {.lead}
Importez `ventes_operations_quebec.csv` et décrivez le tableau.
:::

::: {.keypoints}
Indiquez : le code d'importation, le nombre de lignes, le nombre de colonnes et ce que représente une ligne.
:::

::: {.self-check}
Auto-vérification : votre réponse est complète si le code d'importation est conservé, si les dimensions sont exactes et si l'unité d'observation (une succursale pour un mois) est nommée.
:::
