---
title: "Capsule 4 - Importer et inspecter un tableau"
subtitle: "MQT-2101 - Analyse et modélisation des données"
institute: "Faculté des sciences de l'administration - Université Laval"
lang: fr
format:
  revealjs:
    theme:
      - default
      - ../../../../assets/ulaval-reveal.scss
    width: 1600
    height: 900
    margin: 0.06
    center: false
    logo: ../../../../assets/logos/ulaval/UL-FSA-C-d.png
    slide-number: c/t
    controls: true
    progress: true
    hash: true
    transition: fade
    code-copy: true
    code-overflow: wrap
    embed-resources: true
execute:
  warning: false
  message: false
editor: visual
---

```{r}
#| label: setup-capsule-04
#| include: false

library(tidyverse)
library(janitor)

data_path <- if (file.exists("data/ventes_operations_quebec.csv")) {
  "data/ventes_operations_quebec.csv"
} else if (file.exists("../../data/ventes_operations_quebec.csv")) {
  "../../data/ventes_operations_quebec.csv"
} else {
  "modules/semaine-02-r-quarto/data/ventes_operations_quebec.csv"
}

ventes_operations <- readr::read_csv(data_path, show_col_types = FALSE) |>
  clean_names()
```

## Objectifs de la capsule

::: {.keypoints}
- Importer un fichier CSV dans R.
- Nettoyer les noms de variables.
- Inspecter les dimensions et les types de colonnes.
- Produire le code d'importation et une courte description du tableau.
:::

## Avant de calculer

::: {.lead}
La première question est : que contient le tableau?
:::

::: {.note-box}
Importer un fichier n'est pas seulement le charger dans R. Il faut vérifier ce
qui a été lu : nombre de lignes, colonnes, types et unité d'observation.
:::

## Importer le fichier

```{r}
#| label: capsule-04-importer
#| eval: false

library(tidyverse)
library(janitor)

ventes_operations <- readr::read_csv(
  "data/ventes_operations_quebec.csv",
  show_col_types = FALSE
) |>
  clean_names()
```

## Pourquoi `clean_names()`?

::: {.lead}
Des noms de variables réguliers rendent le code plus simple à écrire et à relire.
:::

::: {.keypoints}
- noms en minuscules;
- espaces remplacés par `_`;
- accents et caractères spéciaux évités;
- code plus stable dans les blocs suivants.
:::

## Inspecter avec `glimpse()`

```{r}
#| label: capsule-04-glimpse

glimpse(ventes_operations)
```

::: {.note-box}
`glimpse()` permet de voir rapidement les colonnes, les types de variables et
quelques valeurs.
:::

## Dimensions du tableau

```{r}
#| label: capsule-04-dimensions

dim(ventes_operations)
```

::: {.keypoints}
- La première valeur est le nombre de lignes.
- La deuxième valeur est le nombre de colonnes.
- Ces deux informations doivent apparaître dans la trace finale.
:::

## Unité d'observation

::: {.lead}
Dans ce fichier, une ligne correspond à une observation mensuelle pour une
succursale.
:::

::: {.note-box}
Nommer l'unité d'observation évite de confondre une ligne avec une vente, un
client ou une succursale complète.
:::

## Types de variables à repérer

| Type | Exemples dans le tableau |
|---|---|
| Date ou période | `mois` |
| Catégorie | `succursale`, `region`, `canal_principal` |
| Numérique | `clients`, `panier_moyen`, `ventes`, `satisfaction` |
| Indicateur | `campagne_locale` |

## Activité 2.4

::: {.callout-tip title="Importer et décrire le tableau"}
Importez `ventes_operations_quebec.csv`, puis indiquez :

- le code d'importation;
- le nombre de lignes;
- le nombre de colonnes;
- ce que représente une ligne.
:::

## À retenir

::: {.keypoints}
- Le code d'importation doit être conservé dans le QMD.
- `clean_names()` facilite le travail.
- `glimpse()` aide à inspecter la structure.
- L'unité d'observation doit être nommée avant les analyses.
:::
