---
title: "Titre de la séance"
subtitle: "MQT-2101 - Analyse et modélisation des données"
institute: "Faculté des sciences de l'administration - Université Laval"
lang: fr
format:
  revealjs:
    theme:
      - default
      - ../assets/ulaval-reveal.scss
    width: 1600
    height: 900
    margin: 0.06
    center: false
    logo: ../assets/logos/ulaval/UL-FSA-C-d.png
    slide-number: c/t
    controls: true
    progress: true
    hash: true
    transition: fade
    code-copy: true
    code-overflow: wrap
    embed-resources: true
execute:
  warning: false
  message: false
editor: visual
---

## Objectifs de la séance

::: {.keypoints}
- Définir la notion principale de la séance.
- Identifier les conditions d'application.
- Interpréter un résultat statistique dans un contexte de données.
- Reproduire une analyse courte en R.
:::

## Plan

1. Mise en contexte
2. Notions essentielles
3. Exemple guidé en R
4. Interprétation et limites
5. Exercice court

## Activités de fin de capsule

::: {.lead}
Une activité est une courte tâche à faire immédiatement après une capsule. Elle
sert à transformer l'écoute en action avant de passer à la suite.
:::

::: {.keypoints}
- vérifier la compréhension du point central;
- produire une trace courte;
- repérer ce qui reste à clarifier;
- préparer les exercices, les démonstrations et les ateliers.
:::

## Partie 1: mise en contexte {.section-red}

::: {.kicker}
MQT-2101
:::

## Question directrice

::: {.lead}
Quelle décision ou quelle interprétation cette séance doit-elle aider à améliorer?
:::

::: {.example-box}
Remplacer ce bloc par une situation concrète: gestion d'inventaire, prévision de la demande, qualité d'un procédé, performance d'un service ou autre contexte pertinent.
:::

## Notion clé

:::: {.columns}

::: {.column width="48%"}
### Définition

Énoncer la définition de façon concise. Préciser les hypothèses, les unités et les conditions d'utilisation.
:::

::: {.column width="48%"}
### À surveiller

- qualité des données;
- valeurs manquantes;
- extrapolation;
- incertitude;
- interprétation causale non justifiée.
:::

::::

## Exemple de données

```{r}
#| label: data-preview
#| echo: true

# Load libraries
library(tidyverse)

# Import data
ventes <- read_csv(
  "../modules/atelier-01-r/data/ventes_pme_quebec.csv",
  show_col_types = FALSE
)

# Inspect variables
glimpse(ventes)
```

## Résumé numérique

```{r}
#| label: summary-table
#| echo: true

ventes_region <- ventes |>
  group_by(region) |>
  summarise(
    ventes_totales = sum(ventes, na.rm = TRUE),
    clients_total = sum(clients, na.rm = TRUE),
    satisfaction_moyenne = mean(satisfaction, na.rm = TRUE),
    .groups = "drop"
  ) |>
  arrange(desc(ventes_totales))

ventes_region
```

## Visualisation

```{r}
#| label: sales-plot
#| echo: true
#| fig-width: 9
#| fig-height: 4.8
#| out-width: "100%"

ventes |>
  mutate(mois = as.Date(mois)) |>
  ggplot(aes(x = mois, y = ventes, colour = region)) +
  geom_line(linewidth = 0.9) +
  geom_point(size = 1.8) +
  scale_y_continuous(labels = scales::label_dollar(suffix = " $")) +
  labs(
    x = NULL,
    y = "Ventes mensuelles",
    colour = "Région"
  ) +
  theme_minimal(base_size = 14) +
  theme(
    legend.position = "bottom",
    panel.grid.minor = element_blank()
  )
```

## Points d'interprétation

::: {.note-box}
- Décrire la tendance générale sans dépasser ce que les données permettent d'affirmer.
- Comparer les régions avec prudence si les tailles ou les contextes diffèrent.
- Identifier une vérification supplémentaire avant de conclure.
:::

## Partie 2: synthèse {.section-gold}

::: {.kicker}
À retenir
:::

## Résumé en trois idées

::: {.metric-grid}
::: {.metric}
::: {.value}
1
:::

::: {.label}
Idée essentielle liée à la définition.
:::
:::

::: {.metric}
::: {.value}
2
:::

::: {.label}
Idée essentielle liée au calcul ou au graphique.
:::
:::

::: {.metric}
::: {.value}
3
:::

::: {.label}
Idée essentielle liée à l'interprétation.
:::
:::
:::

## Exercice court

À partir du tableau `ventes_region`:

1. identifier la région ayant les ventes totales les plus élevées;
2. expliquer pourquoi ce résultat ne suffit pas à conclure que cette région est la plus performante;
3. proposer une mesure complémentaire.

## Clôture {.closing-slide}

::: {.kicker}
MQT-2101
:::

## Questions?

Faculté des sciences de l'administration

Université Laval
