---
title: "Démonstrations R - Semaine 01"
format:
  html:
    embed-resources: true
---

# Démonstrations R - Semaine 01

## Objectif

Reproduire les premiers gestes d'analyse descriptive avec R : importer un tableau, vérifier les variables, produire des indicateurs simples et interpréter les résultats avec prudence.

Ces démonstrations accompagnent le parcours de la semaine 01. Elles ne remplacent pas les exercices : elles montrent d'abord comment raisonner avec le code.

## Préparation

```{r}
#| label: setup-semaine-01-demonstrations
#| include: false
library(tidyverse)
library(janitor)
library(lubridate)
library(scales)

birth_path <- if (file.exists("data/birth_us.csv")) {
  "data/birth_us.csv"
} else {
  "modules/semaine-01-introduction/data/birth_us.csv"
}

safety_path <- if (file.exists("data/safety_airlines.csv")) {
  "data/safety_airlines.csv"
} else {
  "modules/semaine-01-introduction/data/safety_airlines.csv"
}

birth_us <- readr::read_csv(birth_path, show_col_types = FALSE) |>
  clean_names()

safety_airlines <- readr::read_csv(safety_path, show_col_types = FALSE) |>
  clean_names()

number_fr <- scales::label_number(big.mark = " ", decimal.mark = ",")
```

## Démonstration 1 - Lire et préparer un tableau

```{r}
#| label: preparation-birth-us
birth_prepare <- birth_us |>
  mutate(
    date = make_date(year, month, date_of_month),
    jour_semaine = factor(
      day_of_week,
      levels = 1:7,
      labels = c(
        "lundi",
        "mardi",
        "mercredi",
        "jeudi",
        "vendredi",
        "samedi",
        "dimanche"
      )
    )
  )

birth_prepare |>
  select(date, jour_semaine, births) |>
  slice_head(n = 6)
```

À observer :

- l'unité d'observation;
- le type de chaque variable;
- les variables qui peuvent être utilisées pour une analyse temporelle;
- les limites d'un codage numérique du jour de la semaine.

## Démonstration 2 - Analyse univariée

```{r}
#| label: resume-birth-us
birth_prepare |>
  summarise(
    jours = n(),
    naissances_min = min(births, na.rm = TRUE),
    naissances_moyennes = mean(births, na.rm = TRUE),
    naissances_medianes = median(births, na.rm = TRUE),
    naissances_max = max(births, na.rm = TRUE)
  ) |>
  mutate(across(where(is.numeric), \(x) round(x, 1)))
```

```{r}
#| label: graphique-birth-us
#| fig-width: 8
#| fig-height: 4.8
birth_prepare |>
  ggplot(aes(births)) +
  geom_histogram(bins = 30, fill = "#2A9D8F", color = "white") +
  labs(
    title = "Distribution quotidienne du nombre de naissances",
    x = "Nombre de naissances",
    y = "Nombre de jours"
  ) +
  theme_minimal(base_size = 12)
```

## Démonstration 3 - Analyse bivariée

```{r}
#| label: naissance-jour-semaine
#| fig-width: 8
#| fig-height: 4.8
birth_prepare |>
  filter(!is.na(jour_semaine)) |>
  ggplot(aes(jour_semaine, births)) +
  geom_boxplot(fill = "#E9C46A", color = "#1F2933") +
  labs(
    title = "Naissances selon le jour de la semaine",
    x = NULL,
    y = "Nombre de naissances"
  ) +
  theme_minimal(base_size = 12)
```

::: {.callout-important title="Interprétation prudente"}
Le graphique décrit des écarts. Il ne suffit pas à expliquer les causes de ces écarts.
:::

## Démonstration 4 - Indicateurs et échelle de comparaison

Le fichier `safety_airlines.csv` permet de rappeler qu'un indicateur doit être comparé à une échelle pertinente.

```{r}
#| label: safety-indicateurs
safety_resume <- safety_airlines |>
  mutate(
    exposition_00_14_milliards = avail_seat_km_per_week * 52 * 15 / 1e9,
    incidents_par_milliard = incidents_00_14 / exposition_00_14_milliards
  ) |>
  arrange(desc(incidents_par_milliard))

safety_resume |>
  select(
    airline,
    avail_seat_km_per_week,
    incidents_00_14,
    incidents_par_milliard
  ) |>
  mutate(
    avail_seat_km_per_week = number_fr(avail_seat_km_per_week),
    incidents_par_milliard = round(incidents_par_milliard, 3)
  ) |>
  slice_head(n = 8)
```

## Synthèse

Avant de choisir une méthode statistique, il faut comprendre ce que représente une ligne, reconnaître les types de variables, vérifier les formats et choisir des indicateurs adaptés à l'échelle de comparaison.
