---
title: "Exercices - Semaine 01"
format:
  html:
    embed-resources: true
---

# Exercices - Semaine 01

## Objectif

Ces exercices servent à préparer la trace de portfolio de la séance 01 et à diagnostiquer les notions statistiques à consolider.

## Exercice 1 - Lire la structure d'un tableau

Fichier : `birth_us.csv`.

```{r}
#| eval: false
library(tidyverse)
library(janitor)

birth_us <- readr::read_csv(
  "modules/semaine-01-introduction/data/birth_us.csv",
  show_col_types = FALSE
) |>
  clean_names()

glimpse(birth_us)
```

À faire :

- nommer l'unité d'observation;
- classer les variables par type;
- repérer les variables qui décrivent le temps;
- écrire un indicateur descriptif pertinent.

## Exercice 2 - Produire une analyse univariée

À partir de `birth_us.csv`, produire :

- le minimum du nombre de naissances;
- la moyenne;
- la médiane;
- le maximum;
- un histogramme.

```{r}
#| eval: false
birth_us |>
  summarise(
    minimum = min(births, na.rm = TRUE),
    moyenne = mean(births, na.rm = TRUE),
    mediane = median(births, na.rm = TRUE),
    maximum = max(births, na.rm = TRUE)
  )
```

## Exercice 3 - Comparer des indicateurs

Fichier : `safety_airlines.csv`.

```{r}
#| eval: false
safety_airlines <- readr::read_csv(
  "modules/semaine-01-introduction/data/safety_airlines.csv",
  show_col_types = FALSE
) |>
  clean_names()

safety_airlines |>
  mutate(
    exposition_00_14_milliards = avail_seat_km_per_week * 52 * 15 / 1e9,
    incidents_par_milliard = incidents_00_14 / exposition_00_14_milliards
  ) |>
  select(airline, incidents_00_14, incidents_par_milliard)
```

À faire :

- comparer le nombre brut d'incidents et le taux indicatif;
- expliquer pourquoi l'échelle de comparaison change l'interprétation;
- écrire une limite de l'analyse.

## Exercice 4 - Diagnostic de compétences

Répondre en quelques lignes :

- quelle notion statistique est la plus claire pour vous;
- quelle notion doit être revue;
- quelle compétence R sera nécessaire dès la semaine 02;
- quelle erreur d'interprétation faut-il éviter.

## Livrable court

Remettre une trace de portfolio d'une page maximum avec :

- une synthèse du diagnostic de compétences;
- un tableau de variables classées par type;
- un graphique;
- deux constats descriptifs;
- une limite d'interprétation.
