---
title: "Exercices - Semaine 01"
format:
  html:
    embed-resources: true
    toc-depth: 2
execute:
  echo: false
  warning: false
  message: false
---

## Objectif

Ces exercices vous invitent à appliquer les notions des capsules à un nouveau
jeu de données sur les ventes et les activités de succursales québécoises.
Aucun code n'est attendu cette semaine.

Après avoir rédigé votre réponse, cliquez sur « Solution détaillée » à la fin
de l'exercice pour comparer votre démarche au corrigé. Chaque boîte est fermée
à l'ouverture de la page; cliquez de nouveau sur son titre pour la refermer.
Les réponses proposées sont des exemples. Vous pouvez répondre autrement,
à condition de justifier votre réponse et de préciser ce que les données
permettent ou ne permettent pas de conclure.

```{r}
#| label: preparation-exercices-semaine-01
#| include: false

library(tidyverse)

data_path <- if (file.exists("../semaine-02-r-quarto/data/ventes_operations_quebec.csv")) {
  "../semaine-02-r-quarto/data/ventes_operations_quebec.csv"
} else {
  "modules/semaine-02-r-quarto/data/ventes_operations_quebec.csv"
}

operations <- read_csv(data_path, show_col_types = FALSE) |>
  mutate(
    mois = as.Date(mois),
    ventes_par_client = ventes / clients
  )

# Partager les mêmes calculs entre les tableaux et les explications du corrigé.
resume_delai <- operations |>
  summarise(
    minimum = min(delai_livraison_jours, na.rm = TRUE),
    moyenne = mean(delai_livraison_jours, na.rm = TRUE),
    mediane = median(delai_livraison_jours, na.rm = TRUE),
    maximum = max(delai_livraison_jours, na.rm = TRUE),
    valeurs_manquantes = sum(is.na(delai_livraison_jours)),
    valeurs_observees = sum(!is.na(delai_livraison_jours))
  )

resume_canaux <- operations |>
  group_by(canal_principal) |>
  summarise(
    observations = n(),
    ventes_totales = sum(ventes),
    clients_totaux = sum(clients),
    ventes_par_client = ventes_totales / clients_totaux,
    satisfaction_moyenne = mean(satisfaction, na.rm = TRUE),
    satisfaction_observee = sum(!is.na(satisfaction)),
    satisfaction_manquante = sum(is.na(satisfaction)),
    .groups = "drop"
  )

magasin <- filter(resume_canaux, canal_principal == "magasin")
telephone <- filter(resume_canaux, canal_principal == "telephone")
web <- filter(resume_canaux, canal_principal == "web")

# Afficher les nombres selon les conventions françaises, sans arrondir les calculs.
nombre_fr <- function(x, decimales = 2) {
  formatC(x, format = "f", digits = decimales, big.mark = " ", decimal.mark = ",")
}
```

Jeu de données de transfert :
<a class="data-link" href="../../donnees/#ventes-et-opérations-de-succursales-québécoises">ventes_operations_quebec.csv</a>.

Ces données sont simulées à des fins pédagogiques. Le
[descriptif du fichier](../../donnees/index.qmd#ventes-et-opérations-de-succursales-québécoises) précise le sens
des variables : les délais et les scores de satisfaction sont des moyennes
pour une succursale et un mois.

## Exercice 1 - Lire la structure d'une base

Une direction souhaite comparer la qualité du service entre les régions. Elle
propose le dictionnaire de variables suivant, qui contient des erreurs :

::: {.table-responsive}

| Variable | Type proposé | Rôle proposé |
|---|---|---|
| `mois` | catégorie | identifiant de succursale |
| `succursale` | nombre | mesure de performance |
| `canal_principal` | catégorie | contexte de vente |
| `delai_livraison_jours` | nombre | mesure opérationnelle |
| `satisfaction` | nombre | mesure de perception |

:::

À faire :

- corriger les deux lignes manifestement erronées;
- nommer l'unité d'observation du fichier, c'est-à-dire ce que représente une ligne;
- indiquer quelle variable permet de former les groupes régionaux;
- nommer une précaution concernant `satisfaction`;
- expliquer pourquoi `mois` doit conserver un sens temporel.

:::: {.callout-tip collapse="true" title="Solution détaillée de l'exercice 1"}

### 1. Corriger le dictionnaire

::: {.table-responsive}

| Variable | Type à retenir | Rôle dans l'analyse |
|---|---|---|
| `mois` | Variable temporelle, enregistrée comme une date | Situer l'observation dans le temps et ordonner les mois. |
| `succursale` | Variable catégorielle nominale | Identifier la succursale observée. |
| `canal_principal` | Variable catégorielle nominale | Décrire le principal canal de vente du mois. |
| `delai_livraison_jours` | Variable numérique, en jours | Mesurer le délai moyen de livraison de la succursale pour le mois. |
| `satisfaction` | Variable numérique, score moyen sur 10 | Résumer la satisfaction moyenne de la succursale pour le mois. |

:::

Une variable catégorielle nominale sert à distinguer des catégories sans ordre
naturel entre elles. Par exemple, les noms des succursales ne forment pas un
classement. Une variable temporelle indique une date ou une période.

Les deux lignes manifestement erronées sont donc `mois` et `succursale`.
Une date n'identifie pas une succursale : plusieurs succursales sont observées
le même mois. Inversement, le nom d'une succursale ne mesure pas une performance.
Même si on remplaçait les noms par des codes 1, 2, 3 et 4, ces codes resteraient
des étiquettes; leur moyenne n'aurait pas de sens comme indicateur de performance.

### 2. Nommer l'unité d'observation

Une ligne représente une succursale pendant un mois. Par exemple, la première
ligne décrit la succursale de Montréal en janvier 2025. Le fichier contient
`r nrow(operations)` lignes : `r n_distinct(operations$succursale)` succursales
observées pendant `r n_distinct(operations$mois)` mois, de janvier à juin 2025.

Pour identifier une ligne, il faut donc connaître à la fois la succursale et
le mois, soit la combinaison (`succursale`, `mois`).
Ce ne sont ni `r nrow(operations)` clients ni `r nrow(operations)` succursales
différentes. Une même succursale revient plusieurs fois dans le fichier.

### 3. Former les groupes régionaux

La variable à utiliser est `region`. Elle permet de regrouper les lignes par
région administrative avant de comparer un indicateur, par exemple le délai
moyen observé. Dans ce fichier, chaque région n'est représentée que par une
succursale. Une différence entre régions est donc aussi une différence entre
ces succursales; elle ne décrit pas toutes les entreprises de ces régions.

### 4. Interpréter la satisfaction avec précaution

`satisfaction` est un score moyen, pas un nombre de personnes satisfaites.
Une valeur de 8,3 signifie un score moyen de 8,3 sur 10; elle ne signifie pas
que 83 % des clients sont satisfaits.

Deux autres précautions sont utiles :

- `r sum(is.na(operations$satisfaction))` scores mensuels sont manquants. Une
  valeur manquante n'est pas un score de zéro.
- Le fichier ne donne ni le nombre de répondants ni les réponses individuelles.
  On ne peut donc pas calculer la satisfaction moyenne de l'ensemble des
  répondants : il faudrait connaître le nombre de personnes représentées par
  chaque score mensuel pour donner à ce score le poids approprié.

### 5. Conserver le sens temporel de `mois`

Le temps permet d'ordonner les observations, de suivre une évolution et de
comparer les succursales sur les mêmes périodes. Si on traite les mois comme
de simples étiquettes sans ordre, on peut perdre la chronologie. Le nom du mois
seul ferait aussi perdre l'année si on ajoutait des observations de 2026.

Le premier jour inscrit dans une date comme `2025-01-01` sert ici à désigner
le mois de janvier : les ventes de la ligne concernent le mois entier.
Enfin, les observations successives d'une même succursale ne doivent pas être
confondues avec celles de succursales différentes.

::::

## Exercice 2 - Lire une analyse univariée

Voici un résumé de `delai_livraison_jours`.

```{r}
#| label: resume-delai-livraison-semaine-01

resume_delai |>
  select(
    `Minimum (jours)` = minimum,
    `Moyenne (jours)` = moyenne,
    `Médiane (jours)` = mediane,
    `Maximum (jours)` = maximum,
    `Valeurs manquantes` = valeurs_manquantes
  ) |>
  knitr::kable(digits = 2, format.args = list(decimal.mark = ",", big.mark = " "))
```

```{r}
#| label: histogramme-delai-livraison-semaine-01
#| fig-cap: "Distribution des délais de livraison observés"

ggplot(operations, aes(x = delai_livraison_jours)) +
  geom_histogram(binwidth = 0.5, colour = "white", fill = "#0B4F6C") +
  labs(x = "Délai de livraison, en jours", y = "Nombre d'observations") +
  theme_minimal(base_size = 12)
```

Rédigez trois phrases :

1. une phrase qui situe le délai habituel sans se limiter au minimum;
2. une phrase qui décrit la forme visible de la distribution;
3. une phrase qui explique l'effet des valeurs manquantes sur la portée du résumé.

::: {.callout-tip collapse="true" title="Solution détaillée de l'exercice 2"}

### Une réponse possible en trois phrases

1. Dans les données disponibles, les délais de livraison par succursale et
   par mois sont en moyenne de `r nombre_fr(resume_delai$moyenne)` jours,
   et leur médiane est de `r nombre_fr(resume_delai$mediane)` jours.
2. L'histogramme présente un seul sommet principal autour de 3,5 jours, avec
   des valeurs moins fréquentes aux extrémités et un étalement un peu plus
   important du côté des délais courts.
3. Ces résultats portent sur `r resume_delai$valeurs_observees` observations
   sur `r nrow(operations)` et excluent le délai manquant, dont on ne connaît
   pas la valeur.

### Lire les indicateurs et le graphique

Le minimum, `r nombre_fr(resume_delai$minimum)` jour, décrit seulement la plus
petite valeur observée. Il ne suffit pas pour parler du délai habituel.
Pour calculer la moyenne, on additionne les
`r resume_delai$valeurs_observees` délais disponibles, puis on divise cette
somme par `r resume_delai$valeurs_observees` :

`r nombre_fr(sum(operations$delai_livraison_jours, na.rm = TRUE), 1)` ÷
`r resume_delai$valeurs_observees` = `r nombre_fr(resume_delai$moyenne)` jours.

La médiane correspond à la 12e valeur lorsque les 23 délais disponibles sont
rangés du plus petit au plus grand. Au moins la moitié des valeurs sont
inférieures ou égales à `r nombre_fr(resume_delai$mediane)` jours et au moins
la moitié sont supérieures ou égales à cette valeur.

L'histogramme complète ces indicateurs. Avec les classes affichées, la barre
la plus élevée regroupe les délais entre 3,25 et 3,75 jours. L'ensemble des
valeurs observées va de `r nombre_fr(resume_delai$minimum)` à
`r nombre_fr(resume_delai$maximum)` jours. La moyenne un peu inférieure à la
médiane est cohérente avec l'étalement visible du côté des délais courts.
Cette lecture du graphique suffit : il n'est pas nécessaire d'attribuer
une loi de probabilité à la distribution.

### Ce que change la valeur manquante

Le tableau et l'histogramme excluent le délai manquant. Ils ne le remplacent
pas par zéro : un zéro représenterait une livraison sans délai, ce qui serait
une information inventée. On ne connaît ni le délai absent ni la raison de
son absence; on ne peut donc pas affirmer que son exclusion est sans effet,
ni déterminer dans quel sens elle modifierait la moyenne.

Enfin, chaque valeur du graphique est déjà un délai moyen pour une succursale
et un mois. La moyenne de `r nombre_fr(resume_delai$moyenne)` jours donne le
même poids à chaque ligne disponible, même si une succursale a effectué plus
de livraisons qu'une autre. Pour calculer le délai moyen de toutes les
livraisons réunies, il faudrait tenir compte du nombre de livraisons
représentées par chaque ligne. Le fichier ne fournit pas cette information.

:::

## Exercice 3 - Comparer des groupes et des indicateurs

Une gestionnaire hésite entre deux indicateurs pour comparer les canaux de
vente : les ventes totales et les ventes par client.

Dans le tableau, les lignes sont regroupées selon `canal_principal`. Par
exemple, le groupe « web » rassemble les observations pour lesquelles le web
est le principal canal de vente de la succursale pendant le mois considéré.

```{r}
#| label: comparaison-canaux-semaine-01

resume_canaux |>
  mutate(canal_principal = recode(canal_principal, telephone = "téléphone")) |>
  select(
    `Canal principal` = canal_principal,
    `Nombre de lignes` = observations,
    `Ventes totales (dollars)` = ventes_totales,
    `Total des clients` = clients_totaux,
    `Ventes par client (dollars)` = ventes_par_client,
    `Satisfaction moyenne (sur 10)` = satisfaction_moyenne
  ) |>
  knitr::kable(digits = 2, format.args = list(decimal.mark = ",", big.mark = " "))
```

À faire :

- expliquer pourquoi les ventes totales et les ventes par client ne répondent
  pas à la même question;
- choisir l'indicateur le plus pertinent pour comparer le montant moyen
  dépensé par un client et justifier ce choix;
- formuler un constat prudent sur la satisfaction;
- nommer une variable de contexte qui pourrait modifier la comparaison;
- expliquer pourquoi le tableau ne démontre pas qu'un canal cause un niveau de
  satisfaction donné.

::: {.callout-tip collapse="true" title="Solution détaillée de l'exercice 3"}

### 1. Distinguer les deux questions

Les ventes totales répondent à la question : « Quel est le montant total des
ventes pour les observations de ce groupe? » Elles dépendent notamment du
nombre de lignes, du nombre de clients et du montant dépensé par client.

Les ventes par client répondent à une autre question : « Quel montant de ventes
obtient-on, en moyenne, par client comptabilisé dans ce groupe? » On divise
les ventes totales du groupe par le total des clients du même groupe.
L'unité est le dollar par client, tandis que les ventes totales s'expriment
en dollars.

### 2. Calculer et choisir l'indicateur

Les trois calculs sont :

- Magasin : `r nombre_fr(magasin$ventes_totales, 0)` $ ÷
  `r nombre_fr(magasin$clients_totaux, 0)` clients =
  `r nombre_fr(magasin$ventes_par_client)` $ par client.
- Téléphone : `r nombre_fr(telephone$ventes_totales, 0)` $ ÷
  `r nombre_fr(telephone$clients_totaux, 0)` clients =
  `r nombre_fr(telephone$ventes_par_client)` $ par client.
- Web : `r nombre_fr(web$ventes_totales, 0)` $ ÷
  `r nombre_fr(web$clients_totaux, 0)` clients =
  `r nombre_fr(web$ventes_par_client)` $ par client.

Parmi les deux indicateurs proposés, les ventes par client sont les plus
pertinentes pour comparer le montant moyen associé à un client. Le groupe
« web » présente ici le ratio le plus élevé, alors qu'il totalise moins de
clients que le groupe « magasin ».

Ce montant par client ne doit pas être confondu avec un montant par transaction.
Une transaction correspond à un achat; un même client peut en effectuer
plusieurs. Pour calculer le montant moyen d'une transaction, il faudrait
diviser les ventes par le nombre de transactions. Le fichier ne fournit pas
ce nombre. De même, additionner les clients de plusieurs mois ne donne pas
nécessairement un nombre de personnes distinctes sur toute la période : une
personne peut revenir d'un mois à l'autre.

Le rapport entre les ventes totales et le total des clients tient compte du
nombre de clients de chaque ligne. Il correspond à une moyenne pondérée des
ventes par client : les lignes qui comptent davantage de clients ont plus de
poids. Une moyenne simple des ratios mensuels donnerait, au contraire, le même
poids à toutes les lignes. Ce ne serait pas le même calcul.

### 3. Formuler un constat prudent sur la satisfaction

Voici le nombre de scores mensuels utilisés pour calculer chaque moyenne :

```{r}
#| label: effectifs-satisfaction-solution-semaine-01

resume_canaux |>
  mutate(canal_principal = recode(canal_principal, telephone = "téléphone")) |>
  select(
    Canal = canal_principal,
    `Lignes du groupe` = observations,
    `Scores disponibles` = satisfaction_observee,
    `Scores manquants` = satisfaction_manquante
  ) |>
  knitr::kable()
```

Une réponse possible est :

> Parmi les scores mensuels disponibles, la satisfaction moyenne est de
> `r nombre_fr(telephone$satisfaction_moyenne)` sur 10 dans le groupe
> « téléphone », de `r nombre_fr(magasin$satisfaction_moyenne)` dans le groupe
> « magasin » et de `r nombre_fr(web$satisfaction_moyenne)` dans le groupe
> « web »; ces moyennes décrivent les données disponibles et reposent sur des
> nombres de scores différents, avec seulement trois scores pour le téléphone.

La différence entre téléphone et magasin est d'environ
`r nombre_fr(telephone$satisfaction_moyenne - magasin$satisfaction_moyenne)`
point sur 10. Ce seul écart ne suffit pas pour conclure que les clients sont
plus satisfaits au téléphone qu'en magasin. On ne connaît pas non plus le
nombre de répondants associé à chaque score mensuel. Dans le calcul présenté,
chaque score disponible reçoit le même poids.

### 4. Tenir compte du contexte

On peut nommer, par exemple, `region`, `surface_m2`, `campagne_locale` ou `mois`.
Une campagne locale peut être associée au nombre de clients et au montant
de leurs achats. Si les campagnes sont plus fréquentes dans un groupe que
dans un autre, elles pourraient contribuer aux écarts observés. C'est une
explication possible à examiner, et non un effet démontré par ce tableau.

La définition de `canal_principal` apporte une autre limite : la ligne décrit
l'ensemble d'une succursale pendant un mois et indique son canal principal.
Elle ne détaille pas chaque vente par canal. Les montants du tableau sont
donc ceux des observations classées dans chaque groupe; on ne peut
pas attribuer toutes leurs transactions exclusivement au canal principal.

### 5. Distinguer association et causalité

Observer une différence de satisfaction entre les canaux ne signifie pas
que le canal est responsable de cette différence.

Le tableau compare des groupes tels qu'ils apparaissent dans les données.
Il ne décrit pas une expérience où l'on aurait changé uniquement le canal,
toutes les autres conditions étant comparables. Les succursales, les mois,
la clientèle, les campagnes et les délais peuvent aussi différer entre les
groupes. Une différence de satisfaction ne démontre donc pas qu'un changement
de canal produirait cette différence.

:::

## Exercice 4 - Modèles et diagnostic de compétences

Une note de gestion contient les deux affirmations suivantes :

> Le canal ayant les ventes totales les plus élevées est nécessairement le plus
> efficace. Comme sa satisfaction moyenne est aussi différente, changer toutes
> les ventes vers ce canal améliorera la satisfaction.

Repérez au moins trois problèmes dans ce raisonnement. Réécrivez ensuite la note
en quatre phrases maximum en distinguant :

- la description fournie par les données;
- le choix d'un indicateur pertinent;
- ce qui demeure inconnu;
- l'information supplémentaire nécessaire avant une décision.

::: {.callout-tip collapse="true" title="Solution détaillée de l'exercice 4"}

### Les problèmes du raisonnement

Au moins trois des problèmes suivants doivent être expliqués :

1. Un volume de ventes élevé ne définit pas l'efficacité. Une succursale peut
   vendre davantage parce qu'elle a plus de clients, plus d'espace ou plus de
   ressources. Pour parler d'efficacité, il faut préciser le résultat visé et
   les ressources utilisées, par exemple les coûts ou les heures de travail.
2. Les groupes ne contiennent pas le même nombre d'observations. On compte
   `r magasin$observations` lignes pour le magasin,
   `r web$observations` pour le web et `r telephone$observations` pour le
   téléphone. Comparer directement les ventes totales ne corrige pas ces
   différences de taille entre les groupes. Les ventes par client répondent
   mieux à une question de montant moyen, mais ne mesurent pas, à elles seules,
   la rentabilité.
3. Une satisfaction différente ne signifie pas une satisfaction meilleure.
   Le groupe « web », qui a les ventes totales les plus élevées, présente ici
   la satisfaction moyenne la plus faible des trois groupes :
   `r nombre_fr(web$satisfaction_moyenne)` sur 10. Même une satisfaction
   observée plus élevée ne prouverait pas un effet bénéfique du canal.
4. Une association descriptive n'est pas un effet causal. Le tableau ne
   permet pas de savoir ce qui arriverait aux mêmes clients si on changeait
   leur canal de vente. D'autres caractéristiques peuvent expliquer les écarts.
5. Les scores de satisfaction ne donnent qu'une information partielle. Ce sont
   des moyennes mensuelles dont on ne connaît pas le nombre de répondants;
   de plus, `r sum(is.na(operations$satisfaction))` scores sont manquants.
   On ne peut donc pas reconstituer la satisfaction de l'ensemble des clients.
6. Le canal principal n'est pas le canal de chaque transaction. Regrouper les
   succursales et les mois selon leur canal principal ne permet pas de mesurer
   directement ce que produirait le transfert de toutes les ventes vers un
   seul canal.

### Une note corrigée en quatre phrases

> Dans le tableau, les observations du groupe « web »
> totalisent `r nombre_fr(web$ventes_totales, 0)` $ de ventes, mais leur
> satisfaction moyenne calculée à partir des scores disponibles,
> `r nombre_fr(web$satisfaction_moyenne)` sur 10, est inférieure à celle
> des deux autres groupes.
> Pour comparer le montant moyen associé à un client, nous retenons les ventes
> par client, soit `r nombre_fr(web$ventes_par_client)` $ pour le web,
> `r nombre_fr(telephone$ventes_par_client)` $ pour le téléphone et
> `r nombre_fr(magasin$ventes_par_client)` $ pour le magasin.
> Ces résultats ne permettent de déterminer ni le canal le plus rentable ni
> l'effet d'un changement de canal sur la satisfaction.
> Avant toute décision, il faudrait documenter les transactions par canal,
> les coûts, la clientèle et les réponses au questionnaire de satisfaction,
> puis évaluer l'effet d'un changement dans des conditions comparables,
> idéalement par une expérimentation appropriée.

### Vérifier la structure de la note

La première phrase décrit les données. La deuxième choisit un indicateur en
lien avec une question précise. La troisième indique ce qui demeure inconnu.
La quatrième nomme l'information et la démarche supplémentaires nécessaires.
La note précise ainsi ce qu'on observe et ce qu'il faut encore vérifier
avant de décider.

:::

## Consolidation des réponses

Choisissez une réponse parmi les exercices 2 à 4 et améliorez-la à l'aide de la
liste suivante :

- l'unité et les variables sont nommées;
- l'indicateur répond à la question;
- le constat est descriptif;
- une limite précise est formulée;
- aucune conclusion causale n'est ajoutée.

:::: {.callout-tip collapse="true" title="Exemple détaillé de consolidation"}

### Réponse à améliorer

> Le web est meilleur, car les clients y dépensent plus et ce canal permet
> d'augmenter les ventes.

Le mot « meilleur » ne précise aucun critère. L'unité d'observation n'est pas
nommée et la fin de la phrase attribue au canal un effet que le tableau ne
démontre pas.

### Réponse améliorée

> Dans les observations regroupées selon le canal principal de chaque
> succursale pour un mois donné, le groupe « web » présente des ventes par client de
> `r nombre_fr(web$ventes_par_client)` $, contre
> `r nombre_fr(magasin$ventes_par_client)` $ pour le groupe « magasin ».
> La division des ventes totales par le total des clients sert ici à comparer un
> montant moyen par client comptabilisé.
> Cette différence est descriptive : les groupes peuvent aussi différer
> quant à leur clientèle ou aux campagnes locales, et le fichier ne permet
> pas d'attribuer la différence au canal lui-même.

### Appliquer la liste de vérification

::: {.table-responsive}

| Critère | Ce que la réponse améliorée apporte |
|---|---|
| Unité et variables nommées | Succursale pendant un mois; canal principal, ventes et clients. |
| Indicateur adapté | Un montant en dollars par client pour comparer les montants moyens. |
| Constat descriptif | Une comparaison chiffrée limitée aux groupes observés. |
| Limite précise | La clientèle et les campagnes peuvent différer entre groupes. |
| Absence de conclusion causale | Aucun effet d'un changement de canal n'est affirmé. |

:::

Vous pouvez appliquer la même démarche à votre réponse à l'exercice 2 ou 4 :
repérer une imprécision, la corriger, puis vérifier chaque critère.

::::

## Trace finale courte

Produisez une note d'une page maximum destinée à la direction des opérations.
Elle doit contenir :

- l'unité d'observation et trois variables classées correctement;
- un constat sur le délai de livraison;
- une comparaison entre ventes totales et ventes par client;
- une recommandation sur l'indicateur à surveiller;
- une limite et une question à approfondir.

La trace doit être compréhensible sans avoir vu les capsules ni leurs exemples.

::: {.callout-tip collapse="true" title="Exemple détaillé de trace finale"}

### Exemple de note destinée à la direction des opérations

Les données simulées décrivent quatre succursales québécoises de janvier à
juin 2025, soit 24 observations. Chaque ligne représente une succursale
pendant un mois. `mois` est une variable temporelle, `canal_principal` est
une variable catégorielle nominale et `ventes` est une variable numérique
exprimée en dollars.

Parmi les `r resume_delai$valeurs_observees` délais mensuels disponibles, la
moyenne est de `r nombre_fr(resume_delai$moyenne)` jours et la médiane de
`r nombre_fr(resume_delai$mediane)` jours. Ces deux indicateurs situent le délai
habituel entre trois et trois jours et demi. Ils donnent le même poids à
chaque moyenne mensuelle par succursale, quel que soit le nombre de livraisons.

Le groupe « web » totalise `r nombre_fr(web$ventes_totales, 0)` $ de ventes,
contre `r nombre_fr(magasin$ventes_totales, 0)` $ pour le groupe « magasin ».
Les ventes par client sont respectivement de
`r nombre_fr(web$ventes_par_client)` $ et
`r nombre_fr(magasin$ventes_par_client)` $; elles atteignent
`r nombre_fr(telephone$ventes_par_client)` $ pour le groupe « téléphone ».
Les totaux décrivent le volume d'activité, tandis que les ratios décrivent un
montant moyen par client comptabilisé.

Pour suivre le montant moyen associé à un client, je recommande de surveiller
les ventes par client, en conservant les ventes totales comme indicateur de
volume. Cette recommandation ne constitue pas un classement de rentabilité,
car les coûts ne figurent pas dans le fichier.

Les regroupements reposent sur le canal principal d'une succursale pendant
un mois, sans détail des transactions par canal. Ils ne démontrent pas
l'effet d'un changement de canal. Une question à approfondir est la suivante :
l'écart de ventes par client entre les groupes demeure-t-il lorsqu'on compare
des périodes et des succursales de contexte comparable?

### Pour relire votre note

Vérifiez que chaque nombre correspond aux tableaux des exercices et que
votre recommandation répond à une question précise. Une personne qui n'a pas
suivi le cours doit pouvoir comprendre ce que représente une ligne, comment
vous comparez les groupes et pourquoi vous restez prudent dans vos conclusions.
Vous pouvez retenir une autre limite ou une autre question, à condition de
l'expliquer à partir des données.

:::

## Conseils de vérification

Avant de terminer, vérifiez que votre note répond à une nouvelle question de
gestion et qu'elle n'utilise ni `birth_us.csv`, ni `safety_airlines.csv`.
