---
title: "Exercices - Semaine 01"
format:
  html:
    embed-resources: true
---

# Exercices - Semaine 01

## Objectif

Ces exercices servent à préparer la première trace de portfolio de la séance 01, à situer le rôle des modèles et à diagnostiquer les notions statistiques à consolider.

## Exercice 1 - Lire la structure d'un tableau

Fichier : `birth_us.csv`.

```{r}
#| eval: false
library(tidyverse)
library(janitor)

birth_us <- readr::read_csv(
  "modules/semaine-01-introduction/data/birth_us.csv",
  show_col_types = FALSE
) |>
  clean_names()

glimpse(birth_us)
```

À faire :

- nommer l'unité d'observation;
- classer les variables par type;
- repérer les variables qui décrivent le temps;
- écrire un indicateur descriptif pertinent.

## Exercice 2 - Produire une analyse univariée

À partir de `birth_us.csv`, produire :

- le minimum du nombre de naissances;
- la moyenne;
- la médiane;
- le maximum;
- un histogramme.

```{r}
#| eval: false
birth_us |>
  summarise(
    minimum = min(births, na.rm = TRUE),
    moyenne = mean(births, na.rm = TRUE),
    mediane = median(births, na.rm = TRUE),
    maximum = max(births, na.rm = TRUE)
  )
```

## Exercice 3 - Comparer des groupes et des indicateurs

Fichiers : `birth_us.csv` et `safety_airlines.csv`.

Première comparaison : comparer les naissances selon le jour de la semaine.

```{r}
#| eval: false
birth_us |>
  mutate(
    jour_semaine = factor(
      day_of_week,
      levels = 1:7,
      labels = c(
        "lundi", "mardi", "mercredi", "jeudi",
        "vendredi", "samedi", "dimanche"
      )
    )
  ) |>
  ggplot(aes(jour_semaine, births)) +
  geom_boxplot()
```

Deuxième comparaison : comparer un nombre brut à un taux indicatif.

```{r}
#| eval: false
safety_airlines <- readr::read_csv(
  "modules/semaine-01-introduction/data/safety_airlines.csv",
  show_col_types = FALSE
) |>
  clean_names()

safety_airlines |>
  mutate(
    exposition_00_14_milliards = avail_seat_km_per_week * 52 * 15 / 1e9,
    incidents_par_milliard = incidents_00_14 / exposition_00_14_milliards
  ) |>
  select(airline, incidents_00_14, incidents_par_milliard)
```

À faire :

- écrire un constat descriptif sur les naissances selon le jour de la semaine;
- comparer le nombre brut d'incidents et le taux indicatif;
- expliquer pourquoi l'échelle de comparaison change l'interprétation;
- écrire une limite de l'analyse.

## Exercice 4 - Modèles et diagnostic de compétences

Répondre en quelques lignes :

- ce qu'un modèle mathématique ou statistique simplifie;
- pourquoi la formulation du problème vient avant le calcul;
- quelle notion statistique est la plus claire pour vous;
- quelle notion doit être revue;
- quelle compétence R sera nécessaire dès la semaine 02;
- quelle erreur d'interprétation faut-il éviter.

## Consolidation des réponses

Avant de préparer la trace finale, relisez les exercices 1 à 3.

À vérifier :

- les variables sont nommées avec leur nom exact;
- l'unité d'observation est claire;
- les tableaux et graphiques répondent à la question posée;
- les constats restent descriptifs;
- les limites d'interprétation sont explicites.

Si un point demeure fragile, consultez les lectures ciblées du module avant de
réviser votre réponse. Les exercices facultatifs proposés dans la page
[Lectures](lectures.qmd) peuvent aussi servir de pratique supplémentaire.

À produire :

- deux constats descriptifs révisés;
- une correction à faire avant la trace finale;
- une question restante, si un point demeure fragile.

## Livrable court

Remettre une première trace de portfolio d'une page maximum.

Ordre suggéré :

- une synthèse du diagnostic de compétences;
- une phrase expliquant le rôle d'un modèle mathématique ou statistique;
- un tableau de variables classées par type;
- un tableau descriptif et un graphique produits avec R;
- deux constats descriptifs;
- une limite d'interprétation;
- une notion à revoir avant la semaine 02.

Le livrable doit être court. Il sert à montrer votre démarche, pas à recopier toutes les réponses des exercices.

## Conseils de vérification

Avant de considérer l'exercice terminé, vérifiez que votre réponse :

- nomme les variables utilisées;
- inclut une sortie ou un graphique produit avec R;
- distingue clairement description et interprétation;
- ne formule pas de conclusion causale;
- inclut une limite lorsque vous comparez deux indicateurs.
