---
title: "Semaine 01 - Parcours autonome"
format:
  html:
    embed-resources: true
---

# Semaine 01 - Introduction, décisions d'affaires et diagnostic statistique

## Let’s eat the cake

Objectif : comprendre à quoi sert l'analyse statistique dans une décision d'affaires et apprendre à formuler une première question analytique.

Compétences développées :

- distinguer une décision d'affaires, une question analytique et un indicateur;
- reconnaître l'unité d'observation et les variables d'un tableau;
- différencier description, explication, prévision et décision;
- construire un premier diagnostic statistique;
- formuler une recommandation prudente à partir d'indicateurs simples.

Application business : préparer une première lecture de la performance de succursales à partir d'un jeu de données pédagogique.

Résultat final attendu : une fiche de diagnostic d'une page reliant une décision, des indicateurs, deux constats et une prochaine analyse.

Lien avec une décision d'affaires réelle : apprendre à prioriser une dimension d'analyse avant de demander une modélisation plus avancée.

## Logique pédagogique de la semaine

Cette semaine introduit une idée centrale du cours : une analyse statistique commence par une question claire, pas par une méthode.

Le parcours utilise un jeu de données pédagogique sur des succursales afin d'illustrer les liens entre :

- une décision d'affaires;
- une question analytique;
- une unité d'observation;
- des variables;
- des indicateurs;
- une interprétation prudente.

La première semaine sert à installer cette logique. Avant de coder beaucoup, il faut savoir quoi regarder, pourquoi le regarder et ce que l'on peut conclure.

## Parcours autonome de la semaine

| Moment | Activité | Résultat produit |
|---|---|---|
| 1 | Comprendre le rôle de l'analyse | Une décision d'affaires reformulée |
| 2 | Lire un tableau de diagnostic | Unité d'observation et variables identifiées |
| 3 | Choisir des indicateurs | Indicateurs reliés à une décision |
| 4 | Faire un premier calcul | Tableau de diagnostic enrichi |
| 5 | Interpréter prudemment | Deux constats et une limite |
| 6 | Conclure | Trace de portfolio |

## Données

Le fichier utilisé est `data/diagnostic_succursales.csv`.

[Télécharger le fichier CSV](data/diagnostic_succursales.csv)

```{r}
#| label: setup-semaine-01
#| include: false
library(tidyverse)
library(janitor)
library(scales)

data_path <- if (file.exists("data/diagnostic_succursales.csv")) {
  "data/diagnostic_succursales.csv"
} else {
  "modules/semaine-01-introduction/data/diagnostic_succursales.csv"
}

diagnostic <- readr::read_csv(data_path, show_col_types = FALSE) |>
  clean_names()

currency_ca <- scales::label_dollar(
  prefix = "",
  suffix = " $",
  big.mark = " ",
  decimal.mark = ","
)
```

```{r}
#| label: apercu-semaine-01
diagnostic
```

## Épisode 1 - Pourquoi analyser?

::: {.callout-note title="Capsule vidéo 1 - De la décision au tableau"}
À insérer : une vidéo de 4 à 6 minutes qui explique qu'une analyse commence par une décision à éclairer, pas par une méthode.
:::

Question centrale :

> Quels indicateurs permettent de repérer les dimensions qui méritent une analyse plus poussée?

La question n'est pas encore :

> Quel modèle faut-il ajuster?

Une meilleure question de départ est plutôt :

> Quels indicateurs permettent de repérer les succursales qui méritent une analyse plus poussée?

::: {.callout-tip title="À vous 1 - Reformuler la décision"}
Dans votre fiche de diagnostic, écrivez une phrase qui commence par : `La décision à éclairer est...`
:::

## Épisode 2 - Lire le tableau

::: {.callout-note title="Capsule vidéo 2 - Observation, variable, indicateur"}
À insérer : une vidéo courte sur l'unité d'observation, les variables numériques, les variables catégorielles et les indicateurs.
:::

### Démonstration 1 - Inspecter rapidement

```{r}
#| label: demo-inspection-semaine-01
glimpse(diagnostic)
```

::: {.callout-tip title="À vous 2 - Identifier la structure"}
Répondez dans votre fiche :

- Quelle est l'unité d'observation?
- Quelles variables décrivent la performance commerciale?
- Quelles variables décrivent l'expérience client ou les opérations?
:::

## Épisode 3 - Relier indicateurs et décisions

::: {.callout-note title="Capsule vidéo 3 - Indicateur descriptif ou décisionnel?"}
À insérer : une capsule qui distingue un chiffre intéressant d'un indicateur utile pour décider.
:::

Un même tableau peut servir plusieurs décisions.

| Décision possible | Indicateur utile |
|---|---|
| Prioriser une succursale pour une analyse complémentaire | ventes, satisfaction, ruptures de stock |
| Évaluer l'expérience client | satisfaction, délai de livraison |
| Examiner la performance commerciale | ventes, clients, panier moyen |
| Préparer une analyse de régression | variable réponse et variables explicatives candidates |

::: {.callout-tip title="À vous 3 - Choisir trois indicateurs"}
Choisissez trois indicateurs et expliquez en une phrase pourquoi chacun peut aider à éclairer la décision.
:::

## Épisode 4 - Faire un premier diagnostic

### Démonstration 2 - Ajouter un indicateur simple

```{r}
#| label: demo-diagnostic-semaine-01
diagnostic_enrichi <- diagnostic |>
  mutate(
    ventes_par_client = ventes_mensuelles / clients,
    signal_attention = case_when(
      satisfaction < 8 & ruptures_stock >= 5 ~ "opérations et satisfaction",
      ventes_mensuelles < median(ventes_mensuelles) ~ "ventes sous la médiane",
      TRUE ~ "aucun signal majeur"
    )
  )

diagnostic_enrichi |>
  select(
    succursale,
    ventes_mensuelles,
    clients,
    ventes_par_client,
    satisfaction,
    ruptures_stock,
    signal_attention
  ) |>
  mutate(
    ventes_mensuelles = currency_ca(ventes_mensuelles),
    ventes_par_client = currency_ca(ventes_par_client)
  )
```

::: {.callout-tip title="À vous 4 - Trouver deux signaux"}
À partir du tableau, identifiez deux succursales qui méritent une analyse complémentaire. Pour chaque succursale, nommez l'indicateur qui justifie votre choix.
:::

## Épisode 5 - Visualiser pour discuter

```{r}
#| label: graphique-diagnostic-semaine-01
#| fig-width: 8
#| fig-height: 4.8
diagnostic |>
  mutate(succursale = fct_reorder(succursale, ventes_mensuelles)) |>
  ggplot(aes(ventes_mensuelles, succursale, fill = satisfaction)) +
  geom_col() +
  scale_x_continuous(labels = currency_ca) +
  scale_fill_gradient(low = "#E76F51", high = "#2A9D8F") +
  labs(
    title = "Ventes mensuelles et satisfaction par succursale",
    x = "Ventes mensuelles",
    y = NULL,
    fill = "Satisfaction"
  ) +
  theme_minimal(base_size = 12)
```

::: {.callout-important title="Pause diagnostic"}
Ce graphique aide à comparer les succursales. Il ne permet pas de conclure qu'une variable cause une autre variable.
:::

## Épisode 6 - Description, explication, prévision, décision

::: {.callout-note title="Capsule vidéo 4 - Quatre niveaux d'analyse"}
À insérer : une vidéo qui distingue décrire, expliquer, prévoir et décider.
:::

| Niveau | Question typique |
|---|---|
| Décrire | Que s'est-il passé? |
| Expliquer | Quels facteurs sont associés au résultat? |
| Prévoir | Que pourrait-il se passer ensuite? |
| Décider | Quelle action recommander? |

Dans cette première semaine, on reste surtout au niveau descriptif. Le reste du cours ajoutera progressivement les outils pour expliquer, prévoir et décider avec plus de rigueur.

## Mini-cas business

Le mini-cas compare trois façons de prioriser la suite de l'analyse :

- commencer par la succursale qui vend le moins;
- commencer par la succursale qui combine satisfaction faible et ruptures de stock;
- demander une analyse plus complète avant toute intervention.

::: {.callout-tip title="À vous 5 - Recommandation prudente"}
Rédigez une recommandation en trois phrases :

1. Les indicateurs suggèrent que...
2. La limite principale de ce diagnostic est...
3. La prochaine analyse devrait...
:::

## À retenir

Une analyse utile commence par une décision, puis traduit cette décision en question analytique, en variables et en indicateurs.

## Erreurs fréquentes

- Commencer par une méthode plutôt que par une décision.
- Confondre ventes totales et performance globale.
- Interpréter un graphique descriptif comme une preuve causale.
- Oublier de nommer l'unité d'observation.

## Trace de portfolio

Votre trace de portfolio s'intitule `Diagnostic initial de succursales`.

Elle doit contenir :

- la décision à éclairer;
- trois indicateurs choisis;
- deux constats descriptifs;
- une limite;
- une prochaine analyse recommandée.

## Pour aller plus loin

La semaine 02 introduira R et Quarto plus systématiquement. L'atelier 01 viendra ensuite transformer cette logique de diagnostic en rapport Quarto plus complet avec un tableau de données mensuelles.
