---
title: "Semaine 01 - Introduction au cours et compétences statistiques"
format:
  html:
    embed-resources: true
---

# Séance 01 : Introduction au cours et évaluation des compétences statistiques

## Pages du module

Ce module suit le gabarit commun du cours. Les pages sont conçues pour être suivies dans l'ordre.

- [Capsules](capsules.qmd) : contenu issu des anciennes présentations, découpé en courtes unités.
- [Démonstrations R](demonstrations.qmd) : code reproductible et exemples guidés.
- [Exercices](exercices.qmd) : pratique autonome avec solutions cachées.
- [Lectures](lectures.qmd) : lectures obligatoires, facultatives et ressources externes.
- [Informations](informations.qmd) : fichiers, consignes, livrable et lien avec l'ancien matériel.


::: {.callout-note title="Référence A25"}
Cette page reconstruit la séance du 3 septembre 2025 à partir de l'archive locale `MQT-2101-A25_Séance 01 _  Introduction.zip` et des captures de l'ancien portail.
:::

## Let’s eat the cake

Objectif : comprendre l'organisation du cours, revoir les compétences statistiques de base et préparer une première démarche de traitement des données.

Compétences développées :

- situer les objectifs du cours et les évaluations;
- reconnaître les principaux types de données;
- identifier les problèmes fréquents de préparation des données;
- distinguer analyse univariée, analyse bivariée et modélisation;
- produire un premier diagnostic statistique descriptif;
- nommer les acquis à consolider avant les séances de régression et de prévision.

Application business : vérifier la qualité et la structure d'un tableau avant de l'utiliser pour une décision d'affaires.

Résultat final attendu : une trace de portfolio qui résume les compétences statistiques à consolider, les variables clés d'un tableau et deux constats descriptifs prudents.

Lien avec une décision d'affaires réelle : éviter de prendre une décision à partir d'un tableau mal compris, mal préparé ou décrit avec des indicateurs inadaptés.

## Introduction à la séance

La première séance présente le cours et ses objectifs. Elle sert aussi de diagnostic de départ : les notions vues dans les cours préalables sont réactivées avant de passer aux modèles de régression et aux séries chronologiques.

Au cours de cette séance, nous abordons :

- l'introduction à l'analyse des données;
- la typologie des données;
- les problèmes de préparation et de traitement;
- les bases de l'exploration univariée et bivariée;
- le rôle d'un quiz diagnostique de compétences statistiques.

À la fin de la séance, vous devriez être en mesure de :

- comprendre les principaux problèmes liés à la préparation des données;
- préparer un plan d'action avant une analyse;
- résoudre des problèmes simples de traitement de données;
- lire un tableau statistique avec prudence.

## Parcours autonome de la semaine

| Moment | Activité | Résultat produit |
|---|---|---|
| 1 | Lire l'organisation du cours | Liste des objectifs et évaluations à surveiller |
| 2 | Faire le diagnostic de départ | Compétences statistiques à consolider |
| 3 | Revoir les types de données | Variables classées par type |
| 4 | Préparer les données | Problèmes de traitement repérés |
| 5 | Explorer univarié et bivarié | Deux constats descriptifs |
| 6 | Conclure | Trace de portfolio courte |

## Présentations

Les anciennes présentations sont conservées comme sources privées. Elles ne sont pas publiées dans ce site, mais leur structure est reprise sous forme de capsules :

- description des modules du cours;
- modèles mathématiques et statistiques;
- préparation des données;
- exploration des données en analyse univariée;
- exploration des données en analyse bivariée.

::: {.callout-note title="Capsule vidéo 1 - Organisation du cours"}
À insérer : une capsule qui présente les objectifs, les évaluations, les attentes de travail et le rôle des ateliers.
:::

::: {.callout-note title="Capsule vidéo 2 - Compétences statistiques de départ"}
À insérer : une capsule de rappel sur variables, tableaux, mesures descriptives, graphiques et interprétation prudente.
:::

::: {.callout-note title="Capsule vidéo 3 - Préparer les données avant d'analyser"}
À insérer : une capsule sur valeurs manquantes, codage des variables, unités, échelles et cohérence des données.
:::

## À faire

Les activités de cette séance remplacent l'ancien exercice Excel par un exercice reproductible en R.

1. Compléter le quiz diagnostique de compétences statistiques.
2. Télécharger les deux fichiers CSV publics de la semaine.
3. Lire les deux tableaux dans R.
4. Produire un court diagnostic descriptif.
5. Identifier les notions à revoir avant la semaine 02.

## Données

Les fichiers utilisés sont :

- [birth_us.csv](data/birth_us.csv)
- [safety_airlines.csv](data/safety_airlines.csv)

```{r}
#| label: setup-semaine-01
#| include: false
library(tidyverse)
library(janitor)
library(lubridate)
library(scales)

birth_path <- if (file.exists("data/birth_us.csv")) {
  "data/birth_us.csv"
} else {
  "modules/semaine-01-introduction/data/birth_us.csv"
}

safety_path <- if (file.exists("data/safety_airlines.csv")) {
  "data/safety_airlines.csv"
} else {
  "modules/semaine-01-introduction/data/safety_airlines.csv"
}

birth_us <- readr::read_csv(birth_path, show_col_types = FALSE) |>
  clean_names()

safety_airlines <- readr::read_csv(safety_path, show_col_types = FALSE) |>
  clean_names()

number_fr <- scales::label_number(big.mark = " ", decimal.mark = ",")
```

```{r}
#| label: apercu-birth-us
birth_us |>
  slice_head(n = 6)
```

```{r}
#| label: apercu-safety-airlines
safety_airlines |>
  slice_head(n = 6)
```

## Concepts clés

- Observation : ligne d'un tableau.
- Variable : caractéristique mesurée ou codée.
- Type de variable : numérique, catégorielle, date, texte.
- Préparation des données : correction des noms, formats, valeurs manquantes et unités.
- Analyse univariée : description d'une variable.
- Analyse bivariée : relation descriptive entre deux variables.
- Indicateur : résumé numérique utile pour comprendre une question.
- Limite : ce que les données ne permettent pas de conclure.

## Démonstration 1 - Lire et préparer un tableau

```{r}
#| label: preparation-birth-us
birth_prepare <- birth_us |>
  mutate(
    date = make_date(year, month, date_of_month),
    jour_semaine = factor(
      day_of_week,
      levels = 1:7,
      labels = c(
        "lundi",
        "mardi",
        "mercredi",
        "jeudi",
        "vendredi",
        "samedi",
        "dimanche"
      )
    )
  )

birth_prepare |>
  select(date, jour_semaine, births) |>
  slice_head(n = 6)
```

À observer :

- l'unité d'observation;
- le type de chaque variable;
- les variables qui peuvent être utilisées pour une analyse temporelle;
- les limites d'un codage numérique du jour de la semaine.

## Démonstration 2 - Analyse univariée

```{r}
#| label: resume-birth-us
birth_prepare |>
  summarise(
    jours = n(),
    naissances_min = min(births, na.rm = TRUE),
    naissances_moyennes = mean(births, na.rm = TRUE),
    naissances_max = max(births, na.rm = TRUE)
  ) |>
  mutate(across(where(is.numeric), round, 1))
```

```{r}
#| label: graphique-birth-us
#| fig-width: 8
#| fig-height: 4.8
birth_prepare |>
  ggplot(aes(births)) +
  geom_histogram(bins = 30, fill = "#2A9D8F", color = "white") +
  labs(
    title = "Distribution quotidienne du nombre de naissances",
    x = "Nombre de naissances",
    y = "Nombre de jours"
  ) +
  theme_minimal(base_size = 12)
```

## Démonstration 3 - Analyse bivariée

```{r}
#| label: naissance-jour-semaine
#| fig-width: 8
#| fig-height: 4.8
birth_prepare |>
  filter(!is.na(jour_semaine)) |>
  ggplot(aes(jour_semaine, births)) +
  geom_boxplot(fill = "#E9C46A", color = "#1F2933") +
  labs(
    title = "Naissances selon le jour de la semaine",
    x = NULL,
    y = "Nombre de naissances"
  ) +
  theme_minimal(base_size = 12)
```

::: {.callout-important title="Interprétation prudente"}
Le graphique décrit des écarts. Il ne suffit pas à expliquer les causes de ces écarts.
:::

## Démonstration 4 - Indicateurs et échelle de comparaison

Le fichier `safety_airlines.csv` permet de rappeler qu'un indicateur doit être comparé à une échelle pertinente.

```{r}
#| label: safety-indicateurs
safety_resume <- safety_airlines |>
  mutate(
    exposition_00_14_milliards = avail_seat_km_per_week * 52 * 15 / 1e9,
    incidents_par_milliard = incidents_00_14 / exposition_00_14_milliards
  ) |>
  arrange(desc(incidents_par_milliard))

safety_resume |>
  select(
    airline,
    avail_seat_km_per_week,
    incidents_00_14,
    incidents_par_milliard
  ) |>
  mutate(
    avail_seat_km_per_week = number_fr(avail_seat_km_per_week),
    incidents_par_milliard = round(incidents_par_milliard, 3)
  ) |>
  slice_head(n = 8)
```

## Exercices d'application intégrés

### AE 1 : interprétation

Pour `birth_us.csv`, identifier :

- l'unité d'observation;
- une variable numérique;
- une variable de temps;
- un indicateur descriptif utile.

### AE 2 : calcul ou code R

```{r}
#| eval: false
library(tidyverse)
library(janitor)

birth_us <- readr::read_csv("modules/semaine-01-introduction/data/birth_us.csv") |>
  clean_names()

birth_us |>
  group_by(month) |>
  summarise(
    naissances_moyennes = mean(births, na.rm = TRUE),
    .groups = "drop"
  )
```

### AE 3 : réflexion critique

Expliquer en trois phrases pourquoi un tableau doit être préparé et compris avant de choisir une méthode statistique.

## Mini-cas business

Une organisation doit produire rapidement un diagnostic à partir d'un tableau reçu. Avant de modéliser, elle doit répondre à quatre questions :

- Que représente une ligne?
- Quelles variables sont numériques ou catégorielles?
- Quelles transformations sont nécessaires?
- Quels constats sont descriptifs seulement?

L'objectif n'est pas encore de recommander une action. L'objectif est de préparer une analyse fiable.

## À retenir

Une analyse statistique sérieuse commence par la compréhension du tableau, la vérification des variables et une exploration descriptive prudente.

## Erreurs fréquentes

- Confondre le nom d'une variable et son sens statistique.
- Interpréter un code numérique comme une mesure continue.
- Comparer des volumes sans tenir compte de l'exposition ou de la taille.
- Passer directement à un modèle sans vérifier les données.
- Oublier de nommer les limites d'un constat descriptif.

## Trace de portfolio ou livrable court

Votre trace de portfolio s'intitule `Diagnostic de départ des compétences statistiques`.

Elle doit contenir :

- deux notions statistiques à consolider;
- l'unité d'observation de `birth_us.csv`;
- trois variables classées par type;
- un constat univarié;
- un constat bivarié;
- une limite d'interprétation.

## Lien avec l'ancien matériel

Cette semaine reprend l'esprit de l'ancienne séance 01 : introduction au cours, diagnostic des compétences statistiques, préparation des données et exploration descriptive. Les fichiers `BirthUS.csv` et `SafetyAirlines.csv` proviennent de l'archive de la séance 01 et sont conservés dans un format directement utilisable avec R.

Les fichiers PowerPoint, PDF de narration, lectures protégées et énoncés PDF d'origine ne sont pas publiés.

## Pour aller plus loin

La semaine 02 introduit R, RStudio et Quarto plus systématiquement. Elle transforme le travail préparatoire de cette séance en rapport reproductible.
