---
title: "Semaine 01 - Comprendre un tableau avant de modéliser"
subtitle: "MQT-2101 - Analyse et modélisation des données"
institute: "Faculté des sciences de l'administration - Université Laval"
lang: fr
format:
  revealjs:
    theme:
      - default
      - ../../assets/ulaval-reveal.scss
    width: 1600
    height: 900
    margin: 0.06
    center: false
    logo: ../../assets/logos/ulaval/UL-FSA-C-d.png
    slide-number: c/t
    controls: true
    progress: true
    hash: true
    transition: fade
    code-copy: true
    code-overflow: wrap
    embed-resources: true
execute:
  warning: false
  message: false
editor: visual
---

## Objectifs de la séance

::: {.keypoints}
- Comprendre ce que représente une ligne dans un tableau de données.
- Reconnaître les principaux types de variables.
- Produire un premier résumé descriptif en R.
- Interpréter un graphique ou un indicateur avec prudence.
:::

## Plan

1. Situer le rôle d'un modèle
2. Lire la structure d'un tableau
3. Préparer les variables
4. Décrire une variable
5. Comparer des indicateurs

## Activités de fin de capsule

::: {.lead}
Une activité est une courte tâche à faire immédiatement après une capsule. Elle
sert à transformer l'écoute en action avant de passer à la suite.
:::

::: {.keypoints}
- vérifier la compréhension du point central;
- produire une trace courte pour le portfolio;
- repérer ce qui reste à clarifier;
- préparer les exercices, les démonstrations et les ateliers.
:::

## Partie 1: avant le modèle {.section-red}

::: {.kicker}
Point de départ
:::

## Pourquoi commencer par le tableau?

::: {.lead}
Avant de modéliser, il faut savoir ce que les données décrivent, comment elles ont été mesurées et quelles comparaisons sont raisonnables.
:::

::: {.example-box}
Une ligne peut représenter une personne, une journée, une succursale, une transaction ou une période. Le sens d'une ligne détermine les résumés possibles.
:::

## Observation et variable

:::: {.columns}

::: {.column width="48%"}
### Observation

Une observation correspond à une unité étudiée dans le tableau.

Exemples:

- une journée;
- une compagnie aérienne;
- une succursale;
- une transaction.
:::

::: {.column width="48%"}
### Variable

Une variable décrit une caractéristique observée.

Exemples:

- nombre de naissances;
- jour de la semaine;
- nombre d'incidents;
- exposition au risque.
:::

::::

## Types de variables

::: {.note-box}
- Une variable numérique permet des calculs comme une moyenne ou un écart.
- Une variable catégorielle permet de comparer des groupes.
- Une date ou une période permet d'étudier une évolution temporelle.
- Un code numérique ne doit pas toujours être traité comme une quantité.
:::

## Préparation dans R

```{r}
#| label: setup-semaine-01-notes

# Load libraries
library(tidyverse)
library(lubridate)
library(scales)

# Locate data files
birth_path <- if (file.exists("data/birth_us.csv")) {
  "data/birth_us.csv"
} else {
  "modules/semaine-01-introduction/data/birth_us.csv"
}

safety_path <- if (file.exists("data/safety_airlines.csv")) {
  "data/safety_airlines.csv"
} else {
  "modules/semaine-01-introduction/data/safety_airlines.csv"
}

# Import data
birth_us <- read_csv(birth_path, show_col_types = FALSE)
safety_airlines <- read_csv(safety_path, show_col_types = FALSE)
```

## Inspecter le tableau

```{r}
#| label: inspecter-birth-us

glimpse(birth_us)
```

## Préparer les variables

```{r}
#| label: preparer-birth-us

birth_prepare <- birth_us |>
  mutate(
    date = make_date(year, month, date_of_month),
    jour_semaine = factor(
      day_of_week,
      levels = 1:7,
      labels = c(
        "lundi", "mardi", "mercredi", "jeudi",
        "vendredi", "samedi", "dimanche"
      )
    )
  )

birth_prepare |>
  select(date, jour_semaine, births) |>
  slice_head(n = 6)
```

## Résumer une variable

```{r}
#| label: resume-naissances

birth_prepare |>
  summarise(
    jours = n(),
    naissances_min = min(births, na.rm = TRUE),
    naissances_medianes = median(births, na.rm = TRUE),
    naissances_moyennes = mean(births, na.rm = TRUE),
    naissances_max = max(births, na.rm = TRUE)
  ) |>
  mutate(across(where(is.numeric), \(x) round(x, 1)))
```

## Visualiser une variable

```{r}
#| label: graphique-naissances
#| fig-width: 9
#| fig-height: 4.8
#| out-width: "100%"

birth_prepare |>
  ggplot(aes(x = births)) +
  geom_histogram(bins = 30, fill = "#E30513", color = "white") +
  labs(
    x = "Nombre de naissances",
    y = "Nombre de jours"
  ) +
  theme_minimal(base_size = 14)
```

## Comparer des groupes

```{r}
#| label: naissance-jour-semaine
#| fig-width: 9
#| fig-height: 4.8
#| out-width: "100%"

birth_prepare |>
  filter(!is.na(jour_semaine)) |>
  ggplot(aes(x = jour_semaine, y = births)) +
  geom_boxplot(fill = "#FFC103", color = "#000000") +
  labs(
    x = NULL,
    y = "Nombre de naissances"
  ) +
  theme_minimal(base_size = 14)
```

## Interpréter prudemment

::: {.note-box}
- Le graphique décrit des écarts observés.
- Il ne suffit pas à expliquer les causes de ces écarts.
- Une interprétation doit nommer la variable utilisée et l'échelle de comparaison.
:::

## Comparer avec une échelle pertinente

```{r}
#| label: indicateur-safety

safety_resume <- safety_airlines |>
  mutate(
    exposition_00_14_milliards = avail_seat_km_per_week * 52 * 15 / 1e9,
    incidents_par_milliard = incidents_00_14 / exposition_00_14_milliards
  ) |>
  arrange(desc(incidents_par_milliard))

safety_resume |>
  select(airline, incidents_00_14, incidents_par_milliard) |>
  mutate(incidents_par_milliard = round(incidents_par_milliard, 3)) |>
  slice_head(n = 6)
```

## Partie 2: synthèse {.section-gold}

::: {.kicker}
À retenir
:::

## Trois réflexes

::: {.metric-grid}
::: {.metric}
::: {.value}
1
:::

::: {.label}
Nommer l'unité d'observation avant de calculer.
:::
:::

::: {.metric}
::: {.value}
2
:::

::: {.label}
Adapter le résumé au type de variable.
:::
:::

::: {.metric}
::: {.value}
3
:::

::: {.label}
Écrire une limite d'interprétation.
:::
:::
:::

## Exercice court

À partir de `birth_prepare`:

1. nommer l'unité d'observation;
2. classer `births`, `jour_semaine` et `date`;
3. rédiger un constat descriptif;
4. ajouter une limite d'interprétation.

## Clôture {.closing-slide}

::: {.kicker}
MQT-2101
:::

## Questions?

Faculté des sciences de l'administration

Université Laval
