---
title: "Semaine 01 - Comprendre une base avant de modéliser"
subtitle: "MQT-2101 - Analyse et modélisation des données"
institute: "Faculté des sciences de l'administration - Université Laval"
lang: fr
format:
  revealjs:
    theme:
      - default
      - ../../assets/ulaval-reveal.scss
    width: 1600
    height: 900
    margin: 0.06
    center: false
    logo: ../../assets/logos/ulaval/UL-FSA-C-d.png
    slide-number: c/t
    controls: true
    progress: true
    hash: true
    transition: fade
    code-copy: true
    code-overflow: wrap
    embed-resources: true
execute:
  warning: false
  message: false
editor: visual
---

```{r}
#| label: setup-semaine-01-notes
#| include: false

library(tidyverse)
library(lubridate)
library(scales)

birth_path <- if (file.exists("data/birth_us.csv")) {
  "data/birth_us.csv"
} else {
  "modules/semaine-01-introduction/data/birth_us.csv"
}

safety_path <- if (file.exists("data/safety_airlines.csv")) {
  "data/safety_airlines.csv"
} else {
  "modules/semaine-01-introduction/data/safety_airlines.csv"
}

birth_us <- read_csv(birth_path, show_col_types = FALSE)
safety_airlines <- read_csv(safety_path, show_col_types = FALSE)

birth_prepare <- birth_us |>
  mutate(
    date = make_date(year, month, date_of_month),
    jour_semaine = factor(
      day_of_week,
      levels = 1:7,
      labels = c(
        "lundi", "mardi", "mercredi", "jeudi",
        "vendredi", "samedi", "dimanche"
      )
    )
  )

birth_summary <- birth_prepare |>
  summarise(
    jours = n(),
    minimum = min(births, na.rm = TRUE),
    moyenne = mean(births, na.rm = TRUE),
    mediane = median(births, na.rm = TRUE),
    maximum = max(births, na.rm = TRUE)
  ) |>
  mutate(across(where(is.numeric), \(x) round(x, 1)))

safety_resume <- safety_airlines |>
  mutate(
    exposition_00_14_milliards = avail_seat_km_per_week * 52 * 15 / 1e9,
    incidents_par_milliard = incidents_00_14 / exposition_00_14_milliards
  )
```

## Objectifs de la séance

::: {.lead}
Cette première séance installe un réflexe simple : avant de modéliser, il faut
savoir ce qu'une base décrit, comment les variables sont codées et ce que les
résumés permettent réellement de conclure.
:::

::: {.metric-grid}
::: {.metric}
::: {.value}
1
:::

::: {.label}
nommer l'unité d'observation
:::
:::

::: {.metric}
::: {.value}
2
:::

::: {.label}
classer les variables
:::
:::

::: {.metric}
::: {.value}
3
:::

::: {.label}
décrire et comparer prudemment
:::
:::
:::

## Le fil conducteur

::: {.journey}
::: {.journey-step}
<span class="num">Départ</span>
<span class="text">ouvrir la base</span>
:::

::: {.journey-step}
<span class="num">Lire</span>
<span class="text">une ligne = quoi?</span>
:::

::: {.journey-step}
<span class="num">Préparer</span>
<span class="text">rendre les variables interprétables</span>
:::

::: {.journey-step}
<span class="num">Décrire</span>
<span class="text">résumer une variable</span>
:::

::: {.journey-step}
<span class="num">Comparer</span>
<span class="text">changer l'échelle avec prudence</span>
:::

::: {.journey-step}
<span class="num">Trace</span>
<span class="text">garder une preuve courte</span>
:::
:::

::: {.visual-note}
La trace de portfolio ne doit pas tout recopier. Elle doit montrer que vous avez
compris le passage de la base brute à un constat descriptif défendable.
:::

## Pourquoi commencer par la base?

::: {.question-line}
Un modèle peut être techniquement correct et répondre à la mauvaise question.
:::

::: {.concept-grid}
::: {.concept-card .accent}
<span class="tag">Avant le calcul</span>
<span class="text">Que représente une ligne? Quelle variable mesure quoi? Quelle comparaison est raisonnable?</span>
:::

::: {.concept-card}
<span class="tag">Après le calcul</span>
<span class="text">Le résultat décrit-il la base, une association, une prévision ou une cause?</span>
:::
:::

## Partie 1 : lire la base {.section-red}

::: {.kicker}
Point de départ
:::

## Une ligne de <a class="data-link" href="../../donnees/#naissances-quotidiennes-aux-états-unis">birth_us.csv</a>

::: {.lead}
Dans cette base, une ligne correspond à une journée d'observation.
:::

::: {.data-strip}
::: {.data-field}
<span class="name">year</span>
<span class="value">2000</span>
:::

::: {.data-field}
<span class="name">month</span>
<span class="value">1</span>
:::

::: {.data-field}
<span class="name">date_of_month</span>
<span class="value">1</span>
:::

::: {.data-field}
<span class="name">day_of_week</span>
<span class="value">6</span>
:::

::: {.data-field}
<span class="name">births</span>
<span class="value">9083</span>
:::
:::

::: {.visual-note}
La même ligne contient des morceaux de date, un code de jour et un nombre de
naissances. Ces colonnes ne se résument pas toutes de la même façon.
:::

## Observation et variable

::: {.concept-grid}
::: {.concept-card .accent}
<span class="tag">Observation</span>
<span class="text">L'unité décrite par une ligne. Ici : une journée.</span>
:::

::: {.concept-card}
<span class="tag">Variable</span>
<span class="text">Une caractéristique décrite par une colonne. Ici : année, mois, jour, code de semaine, naissances.</span>
:::

::: {.concept-card}
<span class="tag">Unité de mesure</span>
<span class="text">Ce que les valeurs mesurent. Ici, `births` est un nombre quotidien de naissances.</span>
:::

::: {.concept-card}
<span class="tag">Rôle possible</span>
<span class="text">Une variable peut servir à décrire, à grouper, à comparer ou à situer dans le temps.</span>
:::
:::

## Lire quelques lignes

```{r}
#| label: apercu-birth-us
#| echo: false

birth_us |>
  slice_head(n = 5) |>
  knitr::kable()
```

::: {.visual-note}
L'objectif n'est pas encore de calculer. L'objectif est de comprendre la
structure de la base.
:::

## Types de variables

::: {.concept-grid}
::: {.concept-card .accent}
<span class="tag">Numérique</span>
<span class="text">Une quantité ou une mesure. Exemple : `births`.</span>
:::

::: {.concept-card}
<span class="tag">Catégorielle</span>
<span class="text">Des groupes ou modalités. Exemple : jour de la semaine.</span>
:::

::: {.concept-card}
<span class="tag">Date</span>
<span class="text">Un repère temporel complet. Exemple : 2000-01-01.</span>
:::

::: {.concept-card}
<span class="tag">Code</span>
<span class="text">Un nombre qui identifie une catégorie. Exemple : `day_of_week`.</span>
:::
:::

## Quand un nombre n'est pas une quantité

::: {.lead}
`day_of_week` contient des nombres de 1 à 7. Pourtant, la moyenne de ces codes
n'a pas de sens utile.
:::

::: {.statement-grid}
::: {.statement-card .warning}
<span class="tag">À éviter</span>
<span class="text">La moyenne de `day_of_week` est 4, donc le jour moyen est jeudi.</span>
:::

::: {.statement-card .acceptable}
<span class="tag">À faire</span>
<span class="text">Transformer le code en catégorie : lundi, mardi, mercredi, etc.</span>
:::
:::

## Partie 2 : préparer sans trahir {.section-gold}

::: {.kicker}
Rendre la base interprétable
:::

## Préparer, c'est rendre explicite

::: {.journey}
::: {.journey-step}
<span class="num">Avant</span>
<span class="text">`year`, `month`, `date_of_month`</span>
:::

::: {.journey-step}
<span class="num">Après</span>
<span class="text">une vraie variable `date`</span>
:::

::: {.journey-step}
<span class="num">Avant</span>
<span class="text">`day_of_week` = 1 à 7</span>
:::

::: {.journey-step}
<span class="num">Après</span>
<span class="text">`jour_semaine` = catégorie lisible</span>
:::

::: {.journey-step}
<span class="num">Avant</span>
<span class="text">variables brutes</span>
:::

::: {.journey-step}
<span class="num">Après</span>
<span class="text">base prête à résumer</span>
:::
:::

## Deux transformations utiles

::: {.visual-note}
On ne modifie pas au hasard. On rend plus lisible ce qui est déjà dans la base.
:::

| Dans la base brute | Transformation utile | Pourquoi? |
|---|---|---|
| `year`, `month`, `date_of_month` | une variable `date` | situer chaque journée dans le temps |
| `day_of_week` codé 1 à 7 | une catégorie `jour_semaine` | comparer des jours plutôt que moyenner des codes |

## Vérifications rapides

```{r}
#| label: controles-preparation
#| echo: false

birth_prepare |>
  summarise(
    Lignes = n(),
    `Dates distinctes` = n_distinct(date),
    `Valeurs manquantes` = sum(is.na(births)),
    `Codes inattendus` = sum(!day_of_week %in% 1:7)
  ) |>
  knitr::kable()
```

::: {.visual-note}
Ces vérifications ne prouvent pas que la base est parfaite. Elles évitent de
résumer une variable mal lue ou mal codée.
:::

## Partie 3 : décrire une variable {.section-red}

::: {.kicker}
Analyse univariée
:::

## La question devient plus précise

::: {.question-line}
Que peut-on dire du nombre quotidien de naissances observé dans la base?
:::

::: {.concept-grid}
::: {.concept-card .accent}
<span class="tag">Variable étudiée</span>
<span class="text">`births`</span>
:::

::: {.concept-card}
<span class="tag">Unité d'observation</span>
<span class="text">une journée</span>
:::

::: {.concept-card}
<span class="tag">Résumés utiles</span>
<span class="text">minimum, moyenne, médiane, maximum</span>
:::

::: {.concept-card}
<span class="tag">Graphique utile</span>
<span class="text">histogramme de la distribution</span>
:::
:::

## Résumé numérique

```{r}
#| label: resume-naissances
#| echo: false

birth_summary |>
  knitr::kable()
```

::: {.visual-note}
La moyenne donne un niveau moyen. La médiane donne une valeur centrale moins
sensible aux valeurs très petites ou très grandes.
:::

## Histogramme de `births`

```{r}
#| label: graphique-naissances
#| echo: false
#| fig-width: 11
#| fig-height: 4.8
#| out-width: "100%"

birth_prepare |>
  ggplot(aes(x = births)) +
  geom_histogram(bins = 30, fill = "#e30513", color = "white") +
  geom_vline(
    data = birth_summary,
    aes(xintercept = mediane),
    color = "#000000",
    linewidth = 1.1
  ) +
  scale_x_continuous(
    labels = label_number(big.mark = " ", decimal.mark = ","),
    expand = expansion(mult = c(0.03, 0.08))
  ) +
  labs(
    x = "Nombre de naissances par jour",
    y = "Nombre de jours"
  ) +
  theme_minimal(base_size = 16) +
  theme(plot.margin = margin(5.5, 24, 5.5, 5.5))
```

::: {.visual-note}
La ligne noire marque la médiane. Le graphique aide à voir la concentration des
valeurs et les journées plus inhabituelles.
:::

## Écrire un constat prudent

::: {.statement-grid}
::: {.statement-card .acceptable}
<span class="tag">Acceptable</span>
<span class="text">Dans cette base, `births` décrit un nombre quotidien de naissances. Le tableau et l'histogramme résument les valeurs observées sans expliquer leurs causes.</span>
:::

::: {.statement-card .warning}
<span class="tag">Trop fort</span>
<span class="text">Le graphique prouve pourquoi certains jours ont moins de naissances.</span>
:::
:::

::: {.visual-note}
Au module 1, on apprend surtout à décrire et à limiter l'interprétation.
:::

## Partie 4 : comparer prudemment {.section-gold}

::: {.kicker}
Analyse bivariée descriptive
:::

## Comparer, c'est changer la question

::: {.question-line}
Les naissances observées semblent-elles varier selon le jour de la semaine?
:::

::: {.concept-grid}
::: {.concept-card .accent}
<span class="tag">Variable numérique</span>
<span class="text">`births`</span>
:::

::: {.concept-card}
<span class="tag">Variable de groupe</span>
<span class="text">`jour_semaine`</span>
:::

::: {.concept-card}
<span class="tag">Graphique</span>
<span class="text">boxplots côte à côte</span>
:::

::: {.concept-card}
<span class="tag">Limite</span>
<span class="text">un écart visible n'est pas une explication causale</span>
:::
:::

## `births` selon le jour

```{r}
#| label: naissance-jour-semaine
#| echo: false
#| fig-width: 11
#| fig-height: 4.8
#| out-width: "100%"

birth_prepare |>
  filter(!is.na(jour_semaine)) |>
  ggplot(aes(x = jour_semaine, y = births)) +
  geom_boxplot(fill = "#ffc103", color = "#000000", outlier.alpha = 0.45) +
  labs(
    x = NULL,
    y = "Nombre de naissances par jour"
  ) +
  theme_minimal(base_size = 16)
```

::: {.visual-note}
Le boxplot compare les distributions. Il attire l'attention sur les centres,
les dispersions et les valeurs plus extrêmes.
:::

## Nombre brut ou taux?

::: {.lead}
Dans <a class="data-link" href="../../donnees/#sécurité-aérienne-par-compagnie">safety_airlines.csv</a>, un nombre brut d'incidents ne tient pas compte de la
taille des compagnies ni de leur volume d'activité.
:::

```{r}
#| label: safety-table
#| echo: false

safety_resume |>
  transmute(
    airline,
    incidents_00_14,
    incidents_par_milliard = round(incidents_par_milliard, 3)
  ) |>
  arrange(desc(incidents_par_milliard)) |>
  slice_head(n = 5) |>
  knitr::kable()
```

## Même base, deux lectures

```{r}
#| label: graphique-safety
#| echo: false
#| fig-width: 11
#| fig-height: 4.8
#| out-width: "100%"

safety_plot <- safety_resume |>
  slice_max(incidents_00_14, n = 8, with_ties = FALSE) |>
  transmute(
    airline,
    incidents = incidents_00_14,
    taux = incidents_par_milliard
  ) |>
  pivot_longer(
    cols = c(incidents, taux),
    names_to = "indicateur",
    values_to = "valeur"
  ) |>
  mutate(indicateur = recode(
    indicateur,
    incidents = "Nombre brut",
    taux = "Taux indicatif"
  ))

safety_plot |>
  ggplot(aes(x = reorder(airline, valeur), y = valeur)) +
  geom_col(fill = "#0b4f6c") +
  coord_flip() +
  facet_wrap(~ indicateur, scales = "free_x") +
  labs(x = NULL, y = NULL) +
  theme_minimal(base_size = 15)
```

::: {.visual-note}
Changer d'échelle peut changer l'histoire racontée par les données. C'est
exactement pour cela qu'il faut nommer l'indicateur utilisé.
:::

## Partie 5 : produire une trace {.section-grey}

::: {.kicker}
Portfolio
:::

## Ce que la trace doit montrer

::: {.check-grid}
::: {.check-card}
<span class="tag">1. Base</span>
<span class="text">Je sais dire ce que représente une ligne.</span>
:::

::: {.check-card}
<span class="tag">2. Variables</span>
<span class="text">Je sais classer quelques variables et nommer une précaution.</span>
:::

::: {.check-card}
<span class="tag">3. Résumé</span>
<span class="text">Je sais produire un tableau descriptif et un graphique.</span>
:::

::: {.check-card}
<span class="tag">4. Interprétation</span>
<span class="text">Je sais écrire deux constats descriptifs et une limite.</span>
:::
:::

## Exemple de limite utile

::: {.statement-card .acceptable}
<span class="tag">Phrase utilisable</span>
<span class="text">Ces résultats décrivent les valeurs observées dans la base. Ils ne permettent pas, à eux seuls, d'expliquer les causes des différences observées ni de généraliser à un autre contexte.</span>
:::

::: {.visual-note}
Une limite n'affaiblit pas l'analyse. Elle montre que l'interprétation est
maîtrisée.
:::

## Trois réflexes à garder

::: {.metric-grid}
::: {.metric}
::: {.value}
1
:::

::: {.label}
nommer l'unité avant de calculer
:::
:::

::: {.metric}
::: {.value}
2
:::

::: {.label}
adapter le résumé au type de variable
:::
:::

::: {.metric}
::: {.value}
3
:::

::: {.label}
écrire ce que le résultat ne permet pas de conclure
:::
:::
:::

## Production autonome

::: {.lead}
À partir de vos exercices, préparez une trace de portfolio d'une page maximum.
La trace doit pouvoir être comprise sans explication orale.
:::

::: {.keypoints}
- une phrase sur le rôle d'un modèle;
- un classement de quelques variables;
- un tableau descriptif et un graphique;
- deux constats descriptifs;
- une limite d'interprétation.
:::

::: {.self-check}
Auto-vérification : la trace est suffisante si une autre personne peut nommer
la base utilisée, comprendre ce que représente une ligne, voir le résultat
produit et repérer clairement ce que l'analyse ne permet pas de conclure.
:::

## À conserver {.closing-slide}

::: {.kicker}
MQT-2101
:::

Avant de passer au module suivant, gardez une version stable de votre trace et
notez une notion à consolider dans vos propres mots.
