---
title: "Guide en classe - Atelier 03"
format:
  html:
    embed-resources: true
---

## Question centrale

> Quelle méthode fournit une prévision assez précise et assez stable pour planifier la demande des treize prochaines semaines?

## Préparation

```{r}
#| label: setup-atelier-03
library(tidyverse)
library(slider)
library(forecast)

data_path <- if (file.exists("data/demande_hebdomadaire_quebec.csv")) {
  "data/demande_hebdomadaire_quebec.csv"
} else {
  "modules/atelier-03-series-chronologiques/data/demande_hebdomadaire_quebec.csv"
}

demande <- read_csv(data_path, show_col_types = FALSE) |>
  mutate(semaine = as.Date(semaine)) |>
  arrange(semaine)
```

## Étape 1 - Auditer le temps

```{r}
demande |>
  summarise(
    debut = min(semaine),
    fin = max(semaine),
    semaines = n(),
    dates_uniques = n_distinct(semaine),
    valeurs_manquantes = sum(is.na(demande))
  )
```

::: {.callout-tip title="Trace 1"}
Écrivez l'unité d'observation, la fréquence, la période, la cible et l'horizon.
:::

## Étape 2 - Explorer

```{r}
ggplot(demande, aes(semaine, demande)) +
  geom_line(colour = "#0B4F6C") +
  geom_point(aes(shape = promotion), size = 1.5) +
  labs(title = "Demande hebdomadaire fictive", x = NULL, y = "Unités", shape = "Promotion") +
  theme_minimal(base_size = 12)
```

::: {.callout-tip title="Trace 2"}
Décrivez un motif stable, un motif incertain et une limite du graphique.
:::

## Étape 3 - Geler la période test

```{r}
horizon <- 13
entrainement <- demande |> slice_head(n = nrow(demande) - horizon)
test <- demande |> slice_tail(n = horizon)
```

Notez explicitement la dernière date d'entraînement et la première date de test.

## Étape 4 - Construire les références

```{r}
serie <- ts(entrainement$demande, frequency = 52)
prevision_holt <- holt(serie, h = horizon, damped = TRUE, level = c(80, 95))

previsions <- test |>
  transmute(
    semaine,
    observe = demande,
    naive = tail(entrainement$demande, 1),
    saison_naive = as.numeric(snaive(serie, h = horizon)$mean),
    moyenne_4 = mean(tail(entrainement$demande, 4)),
    SES = as.numeric(ses(serie, h = horizon)$mean),
    Holt = as.numeric(prevision_holt$mean)
  )
```

## Étape 5 - Comparer

```{r}
evaluation <- previsions |>
  pivot_longer(naive:Holt, names_to = "methode", values_to = "prevision") |>
  mutate(erreur = observe - prevision)

tableau_mesures <- evaluation |>
  group_by(methode) |>
  summarise(
    MAE = mean(abs(erreur)),
    RMSE = sqrt(mean(erreur^2)),
    biais = mean(erreur),
    erreur_max = max(abs(erreur)),
    .groups = "drop"
  ) |>
  arrange(MAE)

tableau_mesures
```

```{r}
evaluation |>
  ggplot(aes(semaine)) +
  geom_line(aes(y = observe), colour = "black", linewidth = 1) +
  geom_line(aes(y = prevision, colour = methode), linewidth = 0.8) +
  labs(title = "Comparaison sur la période test", x = NULL, y = "Demande", colour = "Méthode") +
  theme_minimal(base_size = 12)
```

::: {.callout-tip title="Trace 3"}
Choisissez une méthode et citez au moins deux mesures. Expliquez une raison de ne pas suivre aveuglément le classement.
:::

## Étape 5b - Rendre l'incertitude visible

```{r}
tibble(
  semaine = test$semaine,
  prevision = as.numeric(prevision_holt$mean),
  borne_80_inf = prevision_holt$lower[, "80%"],
  borne_80_sup = prevision_holt$upper[, "80%"],
  borne_95_inf = prevision_holt$lower[, "95%"],
  borne_95_sup = prevision_holt$upper[, "95%"]
) |>
  mutate(across(where(is.numeric), ~ round(.x))) |>
  knitr::kable()
```

::: {.callout-note title="Interpréter l'intervalle"}
La prévision centrale sert à planifier, tandis que les intervalles décrivent des plages plausibles sous les hypothèses du modèle de Holt. Un intervalle à 95 % est plus large qu'un intervalle à 80 %. Ces bandes ne corrigent pas une rupture structurelle ou une promotion future inconnue.
:::

## Étape 6 - Traduire en décision

Supposez qu'une unité sous-prévue coûte 18 dollars en urgence et qu'une unité sur-prévue coûte 5 dollars en stockage.

```{r}
couts <- evaluation |>
  mutate(
    cout = if_else(erreur > 0, 18 * erreur, 5 * abs(erreur))
  ) |>
  group_by(methode) |>
  summarise(cout_total = sum(cout), .groups = "drop") |>
  arrange(cout_total)

couts
```

::: {.callout-important title="Trace finale"}
Votre recommandation doit nommer la méthode, la preuve test, le coût simulé, une limite et le moment où la méthode sera réévaluée.
:::

## Vérification finale

- [ ] Le fichier se rend en HTML.
- [ ] Les dates et unités sont explicites.
- [ ] La période test n'a pas servi à l'ajustement.
- [ ] La méthode saisonnière naïve est incluse comme référence.
- [ ] Le graphique et le tableau racontent la même histoire.
- [ ] L'incertitude d'une méthode est montrée par des intervalles de prévision.
- [ ] La recommandation tient compte du coût asymétrique.
