---
title: 'Capsule 1 - Reconnaître une relation non linéaire'
subtitle: "MQT-2101 - Analyse et modélisation des données"
institute: "Faculté des sciences de l'administration - Université Laval"
lang: fr
format:
  revealjs:
    theme:
      - default
      - ../../../../assets/ulaval-reveal.scss
    width: 1600
    height: 900
    margin: 0.06
    center: false
    logo: ../../../../assets/logos/ulaval/UL-FSA-C-d.png
    slide-number: c/t
    controls: true
    progress: true
    hash: true
    transition: fade
    code-copy: true
    code-overflow: wrap
    embed-resources: true
execute:
  warning: false
  message: false
editor: visual
---

```{r}
#| label: setup-module-04
#| include: false
library(tidyverse)
data_candidates <- c("data/achalandage_saturation_quebec.csv", "../../data/achalandage_saturation_quebec.csv", "modules/semaine-04-regression-nonlineaire/data/achalandage_saturation_quebec.csv")
data_path <- data_candidates[file.exists(data_candidates)][1]
saturation <- readr::read_csv(data_path, show_col_types = FALSE)
set.seed(2101)
id_entrainement <- sample(seq_len(nrow(saturation)), floor(0.80 * nrow(saturation)))
entrainement <- saturation |> slice(id_entrainement)
test <- saturation |> slice(-id_entrainement)
modele_lin <- lm(ventes ~ achalandage, data = entrainement)
modele_quad <- lm(ventes ~ achalandage + I(achalandage^2), data = entrainement)
modele_log <- lm(ventes ~ log(achalandage), data = entrainement)
```

## Pourquoi ça compte

::: {.kicker}
Une forme qui change la décision
:::

::: {.question-line}
Une droite peut-elle recommander toujours plus de clients quand la succursale est déjà saturée?
:::

::: {.note-box}
Le nuage de points permet de voir si chaque client additionnel est associé au même gain de ventes. Une courbure ignorée peut transformer un ajustement commode en recommandation irréaliste.
:::

## Objectifs de la capsule

::: {.keypoints}
- Repérer une courbure dans un nuage de points.
- Comprendre la notion de saturation.
- Expliquer pourquoi une droite peut devenir insuffisante.
- Préparer la comparaison de modèles.
:::
## L'idée centrale

Une relation est non linéaire lorsque l'effet moyen de `x` sur `y` change selon le niveau de `x`. Par exemple, une hausse de 100 clients peut avoir un effet différent lorsque l'achalandage est faible ou déjà très élevé.

## Exemple du module

- Variable réponse : `ventes`.
- Variable explicative : `achalandage`.
- Contexte : les succursales peuvent approcher leur capacité.
- Conséquence possible : les ventes augmentent, mais à un rythme de plus en plus lent.

## Ce que le graphique doit montrer

- Une hausse rapide au début.
- Un ralentissement aux niveaux élevés.
- Une dispersion parfois plus forte près de la saturation.
- Des limites pratiques : attente, capacité, ruptures de stock.

## Code minimal

```{r}
#| label: code-nuage-module-04
#| echo: true
ggplot(saturation, aes(x = achalandage, y = ventes)) +
  geom_point(alpha = 0.65, color = "#0B4F6C") +
  geom_smooth(method = "loess", se = FALSE, color = "#E69F00", linewidth = 1.2) +
  scale_y_continuous(labels = scales::label_dollar(suffix = " $")) +
  labs(x = "Achalandage mensuel", y = "Ventes mensuelles") +
  theme_minimal(base_size = 14)
```

## Piège fréquent

Ajuster une droite sans regarder le graphique peut donner une réponse techniquement correcte, mais trompeuse sur le fond.

## À retenir

::: {.metric-grid}
::: {.metric}
::: {.value}
1
:::
::: {.label}
La non-linéarité est d'abord une question de forme.
:::
:::
::: {.metric}
::: {.value}
2
:::
::: {.label}
La saturation est une explication opérationnelle plausible.
:::
:::
::: {.metric}
::: {.value}
3
:::
::: {.label}
Le graphique aide à juger si la droite mérite confiance.
:::
:::
:::

::: {.notes}
[Sources]
- James, G., Witten, D., Hastie, T. et Tibshirani, R. (2023). An Introduction to Statistical Learning, 2e éd. https://www.statlearning.com/
:::
## Production autonome 4.1

Expliquez en deux phrases pourquoi une succursale très achalandée peut ne pas convertir chaque client additionnel en ventes proportionnelles.


### Auto-vérification

::: {.self-check}
- Les modèles sont comparés sur les mêmes données test.
- La forme retenue est visible et interprétable.
- La prédiction reste dans la plage observée et son incertitude est indiquée.
:::
