---
title: "Capsule 5 - Prédire et éviter l'extrapolation"
subtitle: "MQT-2101 - Analyse et modélisation des données"
institute: "Faculté des sciences de l'administration - Université Laval"
lang: fr
format:
  revealjs:
    theme:
      - default
      - ../../../../assets/ulaval-reveal.scss
    width: 1600
    height: 900
    margin: 0.06
    center: false
    logo: ../../../../assets/logos/ulaval/UL-FSA-C-d.png
    slide-number: c/t
    controls: true
    progress: true
    hash: true
    transition: fade
    code-copy: true
    code-overflow: wrap
    embed-resources: true
execute:
  warning: false
  message: false
editor: visual
---

```{r}
#| label: setup-module-04
#| include: false
library(tidyverse)
data_candidates <- c("data/achalandage_saturation_quebec.csv", "../../data/achalandage_saturation_quebec.csv", "modules/semaine-04-regression-nonlineaire/data/achalandage_saturation_quebec.csv")
data_path <- data_candidates[file.exists(data_candidates)][1]
saturation <- readr::read_csv(data_path, show_col_types = FALSE)
set.seed(2101)
id_entrainement <- sample(seq_len(nrow(saturation)), floor(0.80 * nrow(saturation)))
entrainement <- saturation |> slice(id_entrainement)
test <- saturation |> slice(-id_entrainement)
modele_lin <- lm(ventes ~ achalandage, data = entrainement)
modele_quad <- lm(ventes ~ achalandage + I(achalandage^2), data = entrainement)
modele_log <- lm(ventes ~ log(achalandage), data = entrainement)
```

## Pourquoi ça compte

::: {.kicker}
Une promesse à borner
:::

::: {.question-line}
Que vaut une prévision lorsque l'achalandage sort de la plage observée?
:::

::: {.note-box}
Une courbe peut se prolonger très vite hors des données. La plage observée et l'intervalle de prédiction rendent cette incertitude visible avant une décision de capacité.
:::

## Objectifs de la capsule

::: {.keypoints}
- Produire des prédictions sur une grille de valeurs.
- Comprendre la plage observée.
- Identifier l'extrapolation.
- Formuler une limite claire.
:::
## Prédire sur une grille

```{r}
#| label: graphique-intervalle-module-04
#| echo: false
grille <- tibble(
  achalandage = seq(min(entrainement$achalandage),
                    max(entrainement$achalandage),
                    length.out = 100)
)

intervalle <- predict(
  modele_quad,
  newdata = grille,
  interval = "prediction",
  level = 0.95
)

grille <- bind_cols(grille, as_tibble(intervalle))

ggplot() +
  geom_ribbon(
    data = grille,
    aes(x = achalandage, ymin = lwr, ymax = upr),
    fill = "#E69F00",
    alpha = 0.2
  ) +
  geom_line(
    data = grille,
    aes(x = achalandage, y = fit),
    color = "#0B4F6C",
    linewidth = 1.2
  ) +
  geom_point(
    data = entrainement,
    aes(x = achalandage, y = ventes),
    alpha = 0.55
  ) +
  scale_y_continuous(labels = scales::label_dollar(suffix = " $")) +
  labs(x = "Achalandage mensuel", y = "Ventes mensuelles") +
  theme_minimal(base_size = 14)
```

## Plage observée

Une prédiction est plus crédible lorsqu'elle reste dans les valeurs d'achalandage réellement observées. La bande représente un intervalle de prédiction à 95 % pour une nouvelle observation. Hors de cette plage, le modèle prolonge une forme sans preuve directe dans les données.

## Pourquoi est-ce risqué?

- Une courbe quadratique peut monter ou descendre très vite.
- Le logarithme peut lisser trop fortement.
- Les contraintes opérationnelles peuvent changer.
- Les données ne contiennent pas d'information directe sur la zone extrapolée.

## Formulation prudente

Le modèle décrit bien la relation dans la plage observée, mais il ne devrait pas être utilisé seul pour prédire des niveaux d'achalandage très supérieurs à ceux présents dans le fichier.

## Lien avec la décision

Si la décision concerne une situation nouvelle, il faut chercher des données supplémentaires, simuler des scénarios ou ajouter des variables opérationnelles.

## À retenir

::: {.metric-grid}
::: {.metric}
::: {.value}
1
:::
::: {.label}
Prédire n'est pas extrapoler sans justification.
:::
:::
::: {.metric}
::: {.value}
2
:::
::: {.label}
La plage observée protège l'interprétation.
:::
:::
::: {.metric}
::: {.value}
3
:::
::: {.label}
L'extrapolation doit être nommée explicitement.
:::
:::
:::

::: {.notes}
[Sources]
- James, G., Witten, D., Hastie, T. et Tibshirani, R. (2023). An Introduction to Statistical Learning, 2e éd. https://www.statlearning.com/
:::
## Production autonome 4.5

Rédigez une limite d'extrapolation en deux phrases, adaptée à une recommandation de capacité en succursale.


### Auto-vérification

::: {.self-check}
- Les modèles sont comparés sur les mêmes données test.
- La forme retenue est visible et interprétable.
- La prédiction reste dans la plage observée et son incertitude est indiquée.
:::
