---
title: 'Capsule 3 - Ajouter une transformation simple'
subtitle: "MQT-2101 - Analyse et modélisation des données"
institute: "Faculté des sciences de l'administration - Université Laval"
lang: fr
format:
  revealjs:
    theme:
      - default
      - ../../../../assets/ulaval-reveal.scss
    width: 1600
    height: 900
    margin: 0.06
    center: false
    logo: ../../../../assets/logos/ulaval/UL-FSA-C-d.png
    slide-number: c/t
    controls: true
    progress: true
    hash: true
    transition: fade
    code-copy: true
    code-overflow: wrap
    embed-resources: true
execute:
  warning: false
  message: false
editor: visual
---

```{r}
#| label: setup-module-04
#| include: false
library(tidyverse)
data_candidates <- c("data/achalandage_saturation_quebec.csv", "../../data/achalandage_saturation_quebec.csv", "modules/semaine-04-regression-nonlineaire/data/achalandage_saturation_quebec.csv")
data_path <- data_candidates[file.exists(data_candidates)][1]
saturation <- readr::read_csv(data_path, show_col_types = FALSE)
set.seed(2101)
id_entrainement <- sample(seq_len(nrow(saturation)), floor(0.80 * nrow(saturation)))
entrainement <- saturation |> slice(id_entrainement)
test <- saturation |> slice(-id_entrainement)
modele_lin <- lm(ventes ~ achalandage, data = entrainement)
modele_quad <- lm(ventes ~ achalandage + I(achalandage^2), data = entrainement)
modele_log <- lm(ventes ~ log(achalandage), data = entrainement)
```

## Pourquoi ça compte

::: {.kicker}
Une forme à choisir
:::

::: {.question-line}
Quelle courbe résume la saturation sans perdre le lien avec la décision?
:::

::: {.note-box}
Le terme quadratique et le logarithme n'imposent pas la même forme. Les comparer oblige à relier le choix mathématique au nuage de points et à l'échelle des ventes.
:::

## Objectifs de la capsule

::: {.keypoints}
- Comprendre le rôle d'une transformation.
- Utiliser un terme quadratique.
- Utiliser un logarithme lorsque le contexte le justifie.
- Garder le lien avec l'échelle originale.
:::
## Transformation : définition pratique

Une transformation change la forme utilisée par le modèle. Elle ne change pas la question d'analyse : elle change la façon de résumer la relation.

## Modèle quadratique

```{r}
#| label: code-quadratique-module-04
#| echo: true
modele_quad <- lm(ventes ~ achalandage + I(achalandage^2), data = saturation)
```

Le terme `I(achalandage^2)` permet à la relation estimée de se courber.

## Modèle logarithmique

```{r}
#| label: code-logarithmique-module-04
#| echo: true
modele_log <- lm(ventes ~ log(achalandage), data = saturation)
```

Le logarithme peut représenter une augmentation rapide au début, puis plus lente par la suite.

## Choisir avec une raison

- La forme observée dans le graphique.
- Le contexte opérationnel.
- La lisibilité de l'interprétation.
- La qualité des résidus et des prédictions.

## Vigilance

Une transformation peut améliorer l'ajustement tout en rendant l'interprétation moins directe. Il faut donc revenir à des phrases concrètes sur les ventes et l'achalandage.

## À retenir

::: {.metric-grid}
::: {.metric}
::: {.value}
1
:::
::: {.label}
Une transformation est un choix de forme.
:::
:::
::: {.metric}
::: {.value}
2
:::
::: {.label}
Le choix doit être justifié par les données et le contexte.
:::
:::
::: {.metric}
::: {.value}
3
:::
::: {.label}
L'interprétation doit revenir à l'échelle de la décision d'affaires.
:::
:::
:::

::: {.notes}
[Sources]
- James, G., Witten, D., Hastie, T. et Tibshirani, R. (2023). An Introduction to Statistical Learning, 2e éd. https://www.statlearning.com/
:::
## Production autonome 4.3

Écrivez une phrase qui explique pourquoi un modèle transformé peut être plus réaliste qu'une droite dans le cas d'une succursale saturée.


### Auto-vérification

::: {.self-check}
- Les modèles sont comparés sur les mêmes données test.
- La forme retenue est visible et interprétable.
- La prédiction reste dans la plage observée et son incertitude est indiquée.
:::
