---
title: "Capsule 5 - Prédire et éviter l’extrapolation"
subtitle: "MQT-2101 - Analyse et modélisation des données"
institute: "Faculté des sciences de l'administration - Université Laval"
lang: fr
format:
  revealjs:
    auto-stretch: false
    css: ../module04-capsules.css
    theme:
      - default
      - ../../../../assets/ulaval-reveal.scss
    width: 1600
    height: 900
    margin: 0.06
    center: false
    logo: ../../../../assets/logos/ulaval/UL-FSA-C-d.png
    slide-number: c/t
    controls: true
    progress: true
    hash: true
    transition: fade
    code-copy: true
    code-overflow: wrap
    embed-resources: true
execute:
  echo: true
  warning: false
  message: false
editor: visual
---

```{r}
#| label: preparation-m04-c5
#| include: false
library(tidyverse)
chemins <- c("data/achalandage_saturation_quebec.csv",
             "../../data/achalandage_saturation_quebec.csv",
             "modules/semaine-04-regression-nonlineaire/data/achalandage_saturation_quebec.csv")
chemin <- chemins[file.exists(chemins)][1]
stopifnot(!is.na(chemin))
saturation <- read_csv(chemin, show_col_types = FALSE) |>
  mutate(mois = as.Date(mois), achalandage_milliers = achalandage / 1000)
stopifnot(!anyNA(saturation[c("mois", "achalandage", "ventes")]),
          all(saturation$achalandage > 0))
apprentissage <- saturation |> filter(mois < as.Date("2025-10-01"))
validation <- saturation |> filter(mois >= as.Date("2025-10-01"))
modele_lin <- lm(ventes ~ achalandage_milliers, data = apprentissage)
modele_quad <- lm(ventes ~ achalandage_milliers + I(achalandage_milliers^2), data = apprentissage)
modele_log <- lm(ventes ~ log(achalandage_milliers), data = apprentissage)
modeles <- list("Linéaire" = modele_lin, "Quadratique" = modele_quad,
                "Logarithmique" = modele_log)
rmse <- function(observe, predit) sqrt(mean((observe - predit)^2))
comparaison <- imap_dfr(modeles, function(ajustement, nom) {
  tibble(modele = nom, r2 = summary(ajustement)$r.squared,
         r2_ajuste = summary(ajustement)$adj.r.squared,
         rmse_apprentissage = rmse(apprentissage$ventes, fitted(ajustement)),
         rmse_validation = rmse(validation$ventes, predict(ajustement, newdata = validation)))
})
grille <- tibble(achalandage_milliers = seq(min(apprentissage$achalandage_milliers),
                                          max(apprentissage$achalandage_milliers), length.out = 120))
courbes <- imap_dfr(modeles, function(ajustement, nom) {
  grille |> mutate(modele = nom, ventes_predites = predict(ajustement, newdata = grille))
})
diagnostic <- imap_dfr(modeles, function(ajustement, nom) {
  apprentissage |> mutate(modele = nom, ventes_predites = fitted(ajustement), residu = residuals(ajustement))
})
nombre_fr <- function(x, decimales = 0) {
  formatC(x, format = "f", digits = decimales, big.mark = " ", decimal.mark = ",")
}
monnaie <- scales::label_number(big.mark = " ", decimal.mark = ",", suffix = " $")
palette_modeles <- c("Linéaire" = "#7A1C24", "Quadratique" = "#0B4F6C", "Logarithmique" = "#8A6500")
theme_set(theme_minimal(base_size = 17) + theme(panel.grid.minor = element_blank()))
```

## Pourquoi ça compte

::: {.question-line}
Que vaut une prédiction à un niveau d’achalandage jamais observé?
:::

::: {.note-box}
Des modèles proches sur les données peuvent diverger fortement au-delà. Un intervalle calculé ne garantit pas la bonne forme de la courbe.
:::

## Objectifs de la capsule

::: {.keypoints}
- Délimiter la plage d’apprentissage.
- Lire une prédiction et son intervalle.
- Repérer une extrapolation fragile.
:::

## Délimiter la plage utile

::: {.metric-grid}
::: {.metric}
::: {.value}
1 151
:::
::: {.label}
minimum d’apprentissage, en visites
:::
:::
::: {.metric}
::: {.value}
3 833
:::
::: {.label}
maximum d’apprentissage, en visites
:::
:::
::: {.metric}
::: {.value}
2 500
:::
::: {.label}
scénario situé dans cette plage
:::
:::
:::

::: {.note-box}
La validation va de 1 500 à 4 166 visites : deux lignes dépassent 3 833.
:::

## Calculer une prédiction

```{r}
#| label: m04-c5-predire
#| echo: true
scenario <- tibble(achalandage_milliers = 2.5)
prediction <- predict(modele_quad, newdata = scenario,
                      interval = "prediction", level = 0.95)
as.data.frame(prediction) |>
  mutate(across(everything(), round))
```

## Lire l’intervalle de prédiction

::: {.keypoints}
- `fit` : estimation ponctuelle des ventes.
- `lwr` et `upr` : bornes pour une nouvelle observation.
- Un intervalle de confiance viserait la moyenne.
:::

::: {.note-box}
L’intervalle classique suppose notamment une moyenne bien spécifiée, des erreurs indépendantes, de variance constante et normalement distribuées. Il ne corrige pas une courbe mal choisie.
:::

::: {.notes}
Les observations sont répétées par succursale : les hypothèses classiques demanderaient un examen supplémentaire. L’intervalle est illustratif et conditionnel au modèle choisi; il ne tient pas compte de la sélection du modèle.
:::

::: {.notes}
Le scénario décrit un nouveau mois dans une succursale de ce contexte, à achalandage fourni. Distinguer l’incertitude sur la moyenne de la variabilité d’une nouvelle observation. Les répétitions et la sélection du modèle ne sont pas prises en compte par cet intervalle classique.
:::

## Des modèles proches peuvent diverger

```{r}
#| label: m04-c5-extrapoler
#| echo: false
#| fig-width: 10
#| fig-height: 4.3
#| out-width: "85%"
grille_lointaine <- tibble(achalandage_milliers = seq(1.151, 6, length.out = 180))
pred_lointaines <- imap_dfr(modeles, function(ajustement, nom) {
  grille_lointaine |> mutate(modele = nom, ventes_predites = predict(ajustement, newdata = grille_lointaine))
})
ggplot(pred_lointaines, aes(achalandage_milliers, ventes_predites, colour = modele)) +
  annotate("rect", xmin = 3.833, xmax = 6, ymin = -Inf, ymax = Inf, fill = "#F2E7C9", alpha = 0.65) +
  geom_line(linewidth = 1.2) +
  geom_vline(xintercept = 3.833, linetype = "dashed", colour = "#555555") +
  scale_colour_manual(values = palette_modeles) + scale_y_continuous(labels = monnaie) +
  labs(x = "Achalandage (milliers de visites)", y = "Ventes prédites ($ CA)", colour = "Modèle",
       subtitle = "Zone colorée : au-delà du maximum d’apprentissage")
```

## À 6 000 visites

```{r}
#| label: m04-c5-loin
#| echo: false
imap_dfr(modeles, function(ajustement, nom) {
  tibble(Modèle = nom, `Ventes prédites (dollars)` = nombre_fr(predict(ajustement,
    newdata = tibble(achalandage_milliers = 6))))
}) |> knitr::kable()
```

::: {.note-box}
Ces valeurs illustrent la fragilité de l’extrapolation. Elles ne sont pas des prévisions validées.
:::

::: {.notes}
Lire les trois valeurs pour illustrer leur divergence. Ne pas choisir la plus séduisante. Les modèles sont hors du domaine d’apprentissage et aucune des trois valeurs n’est une prévision validée.
:::

## Ce que le modèle ignore

::: {.keypoints}
- Répétitions mensuelles dans une même succursale.
- Saison, stock et marketing omis du modèle simple.
- Incertitude sur l’achalandage futur lui-même.
:::

::: {.note-box}
Les prédictions sont conditionnelles à l’achalandage fourni. Elles ne prévoient pas automatiquement l’achalandage du prochain mois.
:::

## À retenir

::: {.metric-grid}
::: {.metric}
::: {.value}
Plage
:::
::: {.label}
rester près des données
:::
:::
::: {.metric}
::: {.value}
Intervalle
:::
::: {.label}
rappeler ses hypothèses
:::
:::
::: {.metric}
::: {.value}
Extrapolation
:::
::: {.label}
examiner la divergence
:::
:::
:::

::: {.notes}
Références : James, Witten, Hastie et Tibshirani (2021), An Introduction to Statistical Learning with Applications in R, 2e édition, chapitres 5 et 7, https://www.statlearning.com/. Documentation de stats::lm et stats::predict.lm : https://stat.ethz.ch/R-manual/R-patched/library/stats/html/lm.html et https://stat.ethz.ch/R-manual/R-patched/library/stats/html/predict.lm.html.
:::

## Production autonome 4.5

::: {.notes}
Cette production est exactement l’activité 4.5 du parcours. Elle se réalise une seule fois dans comparaison_achalandage.qmd. Les exercices sur l’attente sont un travail de transfert distinct.
:::

::: {.lead}
Prédisez les ventes pour 2 500 visites avec le modèle quadratique et son intervalle de prédiction. Comparez ensuite les trois prédictions à 6 000 visites et expliquez pourquoi elles ne justifient pas une recommandation.
:::

### Auto-vérification

::: {.self-check}
- J’ai saisi 2,5 et 6 dans la variable en milliers.
- J’ai nommé les hypothèses de l’intervalle.
- Je situe les scénarios par rapport à la plage d’apprentissage.
:::
