---
title: "Capsule 4 - Comparer plusieurs modèles"
subtitle: "MQT-2101 - Analyse et modélisation des données"
institute: "Faculté des sciences de l'administration - Université Laval"
lang: fr
format:
  revealjs:
    auto-stretch: false
    css: ../module04-capsules.css
    theme:
      - default
      - ../../../../assets/ulaval-reveal.scss
    width: 1600
    height: 900
    margin: 0.06
    center: false
    logo: ../../../../assets/logos/ulaval/UL-FSA-C-d.png
    slide-number: c/t
    controls: true
    progress: true
    hash: true
    transition: fade
    code-copy: true
    code-overflow: wrap
    embed-resources: true
execute:
  echo: true
  warning: false
  message: false
editor: visual
---

```{r}
#| label: preparation-m04-c4
#| include: false
library(tidyverse)
chemins <- c("data/achalandage_saturation_quebec.csv",
             "../../data/achalandage_saturation_quebec.csv",
             "modules/semaine-04-regression-nonlineaire/data/achalandage_saturation_quebec.csv")
chemin <- chemins[file.exists(chemins)][1]
stopifnot(!is.na(chemin))
saturation <- read_csv(chemin, show_col_types = FALSE) |>
  mutate(mois = as.Date(mois), achalandage_milliers = achalandage / 1000)
stopifnot(!anyNA(saturation[c("mois", "achalandage", "ventes")]),
          all(saturation$achalandage > 0))
apprentissage <- saturation |> filter(mois < as.Date("2025-10-01"))
validation <- saturation |> filter(mois >= as.Date("2025-10-01"))
modele_lin <- lm(ventes ~ achalandage_milliers, data = apprentissage)
modele_quad <- lm(ventes ~ achalandage_milliers + I(achalandage_milliers^2), data = apprentissage)
modele_log <- lm(ventes ~ log(achalandage_milliers), data = apprentissage)
modeles <- list("Linéaire" = modele_lin, "Quadratique" = modele_quad,
                "Logarithmique" = modele_log)
rmse <- function(observe, predit) sqrt(mean((observe - predit)^2))
comparaison <- imap_dfr(modeles, function(ajustement, nom) {
  tibble(modele = nom, r2 = summary(ajustement)$r.squared,
         r2_ajuste = summary(ajustement)$adj.r.squared,
         rmse_apprentissage = rmse(apprentissage$ventes, fitted(ajustement)),
         rmse_validation = rmse(validation$ventes, predict(ajustement, newdata = validation)))
})
grille <- tibble(achalandage_milliers = seq(min(apprentissage$achalandage_milliers),
                                          max(apprentissage$achalandage_milliers), length.out = 120))
courbes <- imap_dfr(modeles, function(ajustement, nom) {
  grille |> mutate(modele = nom, ventes_predites = predict(ajustement, newdata = grille))
})
diagnostic <- imap_dfr(modeles, function(ajustement, nom) {
  apprentissage |> mutate(modele = nom, ventes_predites = fitted(ajustement), residu = residuals(ajustement))
})
nombre_fr <- function(x, decimales = 0) {
  formatC(x, format = "f", digits = decimales, big.mark = " ", decimal.mark = ",")
}
monnaie <- scales::label_number(big.mark = " ", decimal.mark = ",", suffix = " $")
palette_modeles <- c("Linéaire" = "#7A1C24", "Quadratique" = "#0B4F6C", "Logarithmique" = "#8A6500")
theme_set(theme_minimal(base_size = 17) + theme(panel.grid.minor = element_blank()))
```

## Pourquoi ça compte

::: {.question-line}
Le modèle le plus souple prédit-il mieux les mois suivants?
:::

::: {.note-box}
Une courbe peut réduire les résidus d’apprentissage sans mieux prédire. Les mêmes mois de validation doivent servir à comparer tous les candidats.
:::

## Objectifs de la capsule

::: {.keypoints}
- Séparer apprentissage et validation.
- Calculer et interpréter la RMSE.
- Croiser erreurs, résidus et simplicité.
:::

## Deux usages des données

::: {.metric-grid}
::: {.metric}
::: {.value}
Apprendre
:::
::: {.label}
ajuster les coefficients sur janvier à septembre
:::
:::
::: {.metric}
::: {.value}
Comparer
:::
::: {.label}
prédire octobre à décembre sans réajuster
:::
:::
::: {.metric}
::: {.value}
Confirmer
:::
::: {.label}
prévoir de nouvelles données pour évaluer le choix final
:::
:::
:::

::: {.note-box}
Les mois utilisés pour choisir le modèle deviennent un ensemble de validation; ils ne constituent plus un test final indépendant.
:::

## Lire la RMSE

::: {.example-box}
$$\mathrm{RMSE}=\bigl[n^{-1}\sum_{i=1}^{n}(y_i-\widehat{y}_i)^2\bigr]^{1/2}$$
:::

::: {.keypoints}
- Racine de la moyenne des erreurs au carré.
- Même unité que la réponse : dollars ici.
- Les grandes erreurs pèsent davantage.
:::

## Un calcul à la main

::: {.example-box}
Erreurs : −2, 1 et 2. Moyenne des carrés : (4 + 1 + 4) / 3 = 3. RMSE = √3 ≈ 1,73.
:::

::: {.note-box}
La moyenne signée vaut 0,33 : ce n’est pas la RMSE.
:::

## Calculer sur les mêmes mois

```{r}
#| label: m04-c4-rmse
#| echo: true
rmse <- function(observe, predit) {
  sqrt(mean((observe - predit)^2))
}
prediction_quad <- predict(modele_quad, newdata = validation)
rmse(validation$ventes, prediction_quad)
```

::: {.note-box}
Aucun coefficient n’est réajusté sur les mois de validation.
:::

## Comparer les résultats

Les RMSE sont exprimées en dollars.


```{r}
#| label: m04-c4-tableau
#| echo: false
comparaison |>
  transmute(Modèle = modele, `R² apprentissage` = nombre_fr(r2, 3),
            `RMSE apprentissage` = nombre_fr(rmse_apprentissage),
            `RMSE validation` = nombre_fr(rmse_validation)) |>
  knitr::kable()
```

## Le plus grand R² ne suffit pas

::: {.keypoints}
- R² résume l’ajustement sur l’apprentissage.
- Ajouter x² ne peut pas réduire le R² sur les mêmes lignes.
- Le R² ajusté pénalise les paramètres supplémentaires.
- Aucun des deux ne remplace l’erreur de validation.
:::

## Examiner les résidus

```{r}
#| label: m04-c4-residus
#| echo: false
#| fig-width: 10
#| fig-height: 4.3
#| out-width: "85%"
ggplot(diagnostic, aes(ventes_predites, residu)) +
  geom_hline(yintercept = 0, colour = "#7A1C24") +
  geom_point(alpha = 0.7, colour = "#0B4F6C") +
  facet_wrap(vars(modele), nrow = 1) +
  scale_x_continuous(labels = scales::label_number(scale = 0.001, suffix = " k$")) +
  scale_y_continuous(labels = scales::label_number(scale = 0.001, suffix = " k$")) +
  labs(x = "Ventes ajustées", y = "Résidu : observé − ajusté")
```

## Un choix provisoire

::: {.example-box}
La quadratique a la plus faible RMSE de validation : `r nombre_fr(comparaison$rmse_validation[2])` $, contre `r nombre_fr(comparaison$rmse_validation[1])` $ pour la droite.
:::

::: {.note-box}
18 observations seulement, regroupées dans six succursales. Deux achalandages de validation dépassent le maximum d’apprentissage. Le classement peut varier sur une autre période.
:::

::: {.notes}
Le découpage est fixé avant comparaison. La validation sert au choix; ne pas présenter sa RMSE comme celle d’un test final indépendant. Une autre période pourrait changer le classement.
:::

## À retenir

::: {.metric-grid}
::: {.metric}
::: {.value}
Même base
:::
::: {.label}
comparaison équitable
:::
:::
::: {.metric}
::: {.value}
Validation
:::
::: {.label}
observations non utilisées pour ajuster
:::
:::
::: {.metric}
::: {.value}
Prudence
:::
::: {.label}
un classement provisoire
:::
:::
:::

::: {.notes}
Références : James, Witten, Hastie et Tibshirani (2021), An Introduction to Statistical Learning with Applications in R, 2e édition, chapitres 5 et 7, https://www.statlearning.com/. Documentation de stats::lm et stats::predict.lm : https://stat.ethz.ch/R-manual/R-patched/library/stats/html/lm.html et https://stat.ethz.ch/R-manual/R-patched/library/stats/html/predict.lm.html.
:::

## Production autonome 4.4

::: {.lead}
Construisez un tableau avec le R² d’apprentissage et les RMSE d’apprentissage et de validation des trois modèles. Proposez un choix provisoire et deux limites.
:::

### Auto-vérification

::: {.self-check}
- Le R² porte sur l’apprentissage.
- La RMSE de validation utilise octobre à décembre.
- Je ne présente pas ce choix comme une performance finale indépendante.
:::
