---
title: 'Capsule 4 - Comparer plusieurs modèles'
subtitle: "MQT-2101 - Analyse et modélisation des données"
institute: "Faculté des sciences de l'administration - Université Laval"
lang: fr
format:
  revealjs:
    theme:
      - default
      - ../../../../assets/ulaval-reveal.scss
    width: 1600
    height: 900
    margin: 0.06
    center: false
    logo: ../../../../assets/logos/ulaval/UL-FSA-C-d.png
    slide-number: c/t
    controls: true
    progress: true
    hash: true
    transition: fade
    code-copy: true
    code-overflow: wrap
    embed-resources: true
execute:
  warning: false
  message: false
editor: visual
---

```{r}
#| label: setup-module-04
#| include: false
library(tidyverse)
data_candidates <- c("data/achalandage_saturation_quebec.csv", "../../data/achalandage_saturation_quebec.csv", "modules/semaine-04-regression-nonlineaire/data/achalandage_saturation_quebec.csv")
data_path <- data_candidates[file.exists(data_candidates)][1]
saturation <- readr::read_csv(data_path, show_col_types = FALSE)
set.seed(2101)
id_entrainement <- sample(seq_len(nrow(saturation)), floor(0.80 * nrow(saturation)))
entrainement <- saturation |> slice(id_entrainement)
test <- saturation |> slice(-id_entrainement)
modele_lin <- lm(ventes ~ achalandage, data = entrainement)
modele_quad <- lm(ventes ~ achalandage + I(achalandage^2), data = entrainement)
modele_log <- lm(ventes ~ log(achalandage), data = entrainement)
```

## Pourquoi ça compte

::: {.kicker}
Une comparaison loyale
:::

::: {.question-line}
Quel modèle prédit le mieux des observations qu'il n'a pas utilisées pour s'ajuster?
:::

::: {.note-box}
Une erreur calculée sur les données d'entraînement mesure surtout l'ajustement. Une période ou un échantillon test séparé permet une comparaison plus crédible des prédictions.
:::

## Objectifs de la capsule

::: {.keypoints}
- Comparer plusieurs modèles sur les mêmes données.
- Utiliser un graphique de prédictions.
- Calculer une mesure d'erreur.
- Éviter de choisir automatiquement le modèle le plus complexe.
:::
## Trois modèles candidats

```{r}
#| label: code-candidats-module-04
#| echo: true
modele_lin <- lm(ventes ~ achalandage, data = entrainement)
modele_quad <- lm(
  ventes ~ achalandage + I(achalandage^2),
  data = entrainement
)
modele_log <- lm(ventes ~ log(achalandage), data = entrainement)
```

## Critères utiles

- Graphique avec les courbes superposées.
- Résidus sans structure évidente.
- Erreur de prédiction plus faible.
- Interprétation compréhensible pour la décision.

## RMSE

La RMSE test résume l'erreur typique sur des observations qui n'ont pas servi à ajuster les modèles. Elle s'exprime ici en dollars de ventes. Plus elle est faible, plus les prédictions hors échantillon sont proches des valeurs observées, pour cette séparation précise.

## Résultat hors échantillon

```{r}
#| label: resultat-rmse-module-04
#| echo: false
rmse_test <- function(modele, nouvelles_donnees) {
  prediction <- predict(modele, newdata = nouvelles_donnees)
  sqrt(mean((nouvelles_donnees$ventes - prediction)^2))
}

tibble(
  modele = c("lineaire", "quadratique", "logarithmique"),
  rmse_test = c(
    rmse_test(modele_lin, test),
    rmse_test(modele_quad, test),
    rmse_test(modele_log, test)
  )
) |>
  mutate(rmse_test = scales::dollar(
    rmse_test,
    prefix = "",
    suffix = " $",
    big.mark = " ",
    accuracy = 1
  )) |>
  knitr::kable()
```

## Piège fréquent

Le modèle quadratique obtient la plus faible RMSE sur cette séparation, environ 8 367 $. Ce résultat dépend toutefois de l'échantillon test; il doit être lu avec le graphique, les résidus et l'interprétabilité.

## À retenir

::: {.metric-grid}
::: {.metric}
::: {.value}
1
:::
::: {.label}
Comparer, c'est croiser plusieurs indices.
:::
:::
::: {.metric}
::: {.value}
2
:::
::: {.label}
Un chiffre ne suffit pas.
:::
:::
::: {.metric}
::: {.value}
3
:::
::: {.label}
Le meilleur modèle est celui qui résume bien les données et reste interprétable.
:::
:::
:::

::: {.notes}
[Sources]
- James, G., Witten, D., Hastie, T. et Tibshirani, R. (2023). An Introduction to Statistical Learning, 2e éd. https://www.statlearning.com/
:::
## Production autonome 4.4

Préparez une grille de comparaison avec trois colonnes : graphique, erreur et interprétation.


### Auto-vérification

::: {.self-check}
- Les modèles sont comparés sur les mêmes données test.
- La forme retenue est visible et interprétable.
- La prédiction reste dans la plage observée et son incertitude est indiquée.
:::
