---
title: "Capsule 3 - Ajouter une transformation simple"
subtitle: "MQT-2101 - Analyse et modélisation des données"
institute: "Faculté des sciences de l'administration - Université Laval"
lang: fr
format:
  revealjs:
    auto-stretch: false
    css: ../module04-capsules.css
    theme:
      - default
      - ../../../../assets/ulaval-reveal.scss
    width: 1600
    height: 900
    margin: 0.06
    center: false
    logo: ../../../../assets/logos/ulaval/UL-FSA-C-d.png
    slide-number: c/t
    controls: true
    progress: true
    hash: true
    transition: fade
    code-copy: true
    code-overflow: wrap
    embed-resources: true
execute:
  echo: true
  warning: false
  message: false
editor: visual
---

```{r}
#| label: preparation-m04-c3
#| include: false
library(tidyverse)
chemins <- c("data/achalandage_saturation_quebec.csv",
             "../../data/achalandage_saturation_quebec.csv",
             "modules/semaine-04-regression-nonlineaire/data/achalandage_saturation_quebec.csv")
chemin <- chemins[file.exists(chemins)][1]
stopifnot(!is.na(chemin))
saturation <- read_csv(chemin, show_col_types = FALSE) |>
  mutate(mois = as.Date(mois), achalandage_milliers = achalandage / 1000)
stopifnot(!anyNA(saturation[c("mois", "achalandage", "ventes")]),
          all(saturation$achalandage > 0))
apprentissage <- saturation |> filter(mois < as.Date("2025-10-01"))
validation <- saturation |> filter(mois >= as.Date("2025-10-01"))
modele_lin <- lm(ventes ~ achalandage_milliers, data = apprentissage)
modele_quad <- lm(ventes ~ achalandage_milliers + I(achalandage_milliers^2), data = apprentissage)
modele_log <- lm(ventes ~ log(achalandage_milliers), data = apprentissage)
modeles <- list("Linéaire" = modele_lin, "Quadratique" = modele_quad,
                "Logarithmique" = modele_log)
rmse <- function(observe, predit) sqrt(mean((observe - predit)^2))
comparaison <- imap_dfr(modeles, function(ajustement, nom) {
  tibble(modele = nom, r2 = summary(ajustement)$r.squared,
         r2_ajuste = summary(ajustement)$adj.r.squared,
         rmse_apprentissage = rmse(apprentissage$ventes, fitted(ajustement)),
         rmse_validation = rmse(validation$ventes, predict(ajustement, newdata = validation)))
})
grille <- tibble(achalandage_milliers = seq(min(apprentissage$achalandage_milliers),
                                          max(apprentissage$achalandage_milliers), length.out = 120))
courbes <- imap_dfr(modeles, function(ajustement, nom) {
  grille |> mutate(modele = nom, ventes_predites = predict(ajustement, newdata = grille))
})
diagnostic <- imap_dfr(modeles, function(ajustement, nom) {
  apprentissage |> mutate(modele = nom, ventes_predites = fitted(ajustement), residu = residuals(ajustement))
})
nombre_fr <- function(x, decimales = 0) {
  formatC(x, format = "f", digits = decimales, big.mark = " ", decimal.mark = ",")
}
monnaie <- scales::label_number(big.mark = " ", decimal.mark = ",", suffix = " $")
palette_modeles <- c("Linéaire" = "#7A1C24", "Quadratique" = "#0B4F6C", "Logarithmique" = "#8A6500")
theme_set(theme_minimal(base_size = 17) + theme(panel.grid.minor = element_blank()))
```

## Pourquoi ça compte

::: {.question-line}
Comment représenter une hausse qui ralentit?
:::

::: {.note-box}
Une droite, une courbe quadratique et un logarithme imposent des formes différentes. Le choix doit rester lisible sur l’échelle des ventes.
:::

## Objectifs de la capsule

::: {.keypoints}
- Écrire trois modèles candidats.
- Ajuster les modèles avec lm().
- Interpréter une différence de prédictions.
:::

## Trois formes, une même réponse

On note $x$ l’achalandage en milliers de visites et $y$ les ventes en dollars.

| Forme | Moyenne modélisée |
|---|---|
| Droite | $\beta_0+\beta_1x$ |
| Quadratique | $\beta_0+\beta_1x+\beta_2x^2$ |
| Logarithmique | $\beta_0+\beta_1\ln(x)$, avec $x>0$ |

## Courbe en x, modèle linéaire en paramètres

::: {.example-box}
$$Y=\beta_0+\beta_1x+\beta_2x^2+\varepsilon$$
:::

::: {.note-box}
Le modèle reste linéaire en ses coefficients : `lm()` convient. Une relation courbée n’exige pas forcément une régression non linéaire en paramètres.
:::

::: {.notes}
Le mot linéaire se rapporte ici aux paramètres. On garde une réponse quantitative et une erreur additive; une régression logistique répond à une autre question.
:::

## Fixer les données d’apprentissage

```{r}
#| label: m04-c3-separer
#| echo: true
saturation <- saturation |>
  mutate(achalandage_milliers = achalandage / 1000)
apprentissage <- saturation |>
  filter(mois < as.Date("2025-10-01"))
validation <- saturation |>
  filter(mois >= as.Date("2025-10-01"))
```

## Ajuster la droite et la quadratique

```{r}
#| label: m04-c3-modeles
#| echo: true
modele_lin <- lm(ventes ~ achalandage_milliers,
                 data = apprentissage)
modele_quad <- lm(
  ventes ~ achalandage_milliers + I(achalandage_milliers^2),
  data = apprentissage
)
```

::: {.note-box}
`I(x^2)` demande le carré numérique. Conservez aussi le terme x.
:::

## Interpréter une variation

```{r}
#| label: m04-c3-variations
#| echo: false
scenarios <- tibble(achalandage_milliers = c(2, 2.1, 3, 3.1))
pred <- predict(modele_quad, newdata = scenarios)
tibble(Comparaison = c("2 000 à 2 100 visites", "3 000 à 3 100 visites"),
       `Hausse prédite (dollars)` = nombre_fr(c(pred[2]-pred[1], pred[4]-pred[3]))) |>
  knitr::kable()
```

::: {.note-box}
Pour 100 visites supplémentaires, la hausse prédite dépend du point de départ.
:::

## Transformer l’explicative avec un logarithme

```{r}
#| label: m04-c3-log
#| echo: true
modele_log <- lm(ventes ~ log(achalandage_milliers),
                 data = apprentissage)
```

::: {.example-box}
Pour une hausse de 10 % de x : $\Delta\widehat{y}=b_1\ln(1{,}10)$.
:::

::: {.note-box}
La réponse reste en dollars. Il n’y a pas de transformation inverse de y à effectuer.
:::

## Superposer les trois formes

```{r}
#| label: m04-c3-courbes
#| echo: false
#| fig-width: 10
#| fig-height: 4.3
#| out-width: "85%"
ggplot(apprentissage, aes(achalandage_milliers, ventes)) +
  geom_point(alpha = 0.45, colour = "#40515C") +
  geom_line(data = courbes, aes(y = ventes_predites, colour = modele), linewidth = 1.2) +
  scale_colour_manual(values = palette_modeles) +
  scale_y_continuous(labels = monnaie) +
  labs(x = "Achalandage mensuel (milliers de visites)", y = "Ventes mensuelles ($ CA)", colour = "Modèle")
```

## Ce que la forme ne garantit pas

::: {.keypoints}
- Quadratique : une courbure, sans plateau imposé.
- Logarithme : défini seulement pour x positif.
- Une meilleure apparence doit être confrontée à la validation.
:::

## À retenir

::: {.metric-grid}
::: {.metric}
::: {.value}
Forme
:::
::: {.label}
trois candidats explicites
:::
:::
::: {.metric}
::: {.value}
Échelle
:::
::: {.label}
ventes en dollars
:::
:::
::: {.metric}
::: {.value}
Variation
:::
::: {.label}
comparer des prédictions
:::
:::
:::

::: {.notes}
Références : James, Witten, Hastie et Tibshirani (2021), An Introduction to Statistical Learning with Applications in R, 2e édition, chapitres 5 et 7, https://www.statlearning.com/. Documentation de stats::lm et stats::predict.lm : https://stat.ethz.ch/R-manual/R-patched/library/stats/html/lm.html et https://stat.ethz.ch/R-manual/R-patched/library/stats/html/predict.lm.html.
:::

## Production autonome 4.3

::: {.lead}
Ajustez les trois modèles sur janvier à septembre. Avec le modèle quadratique, comparez la hausse prédite de 2 000 à 2 100 visites à celle de 3 000 à 3 100 visites.
:::

### Auto-vérification

::: {.self-check}
- J’ai exprimé x en milliers de visites.
- Les trois modèles utilisent les mêmes 54 lignes.
- Je n’interprète pas le coefficient de x comme une pente constante dans le modèle quadratique.
:::
