---
title: 'Capsule 2 - Comprendre la saturation'
subtitle: "MQT-2101 - Analyse et modélisation des données"
institute: "Faculté des sciences de l'administration - Université Laval"
lang: fr
format:
  revealjs:
    theme:
      - default
      - ../../../../assets/ulaval-reveal.scss
    width: 1600
    height: 900
    margin: 0.06
    center: false
    logo: ../../../../assets/logos/ulaval/UL-FSA-C-d.png
    slide-number: c/t
    controls: true
    progress: true
    hash: true
    transition: fade
    code-copy: true
    code-overflow: wrap
    embed-resources: true
execute:
  warning: false
  message: false
editor: visual
---

```{r}
#| label: setup-module-04
#| include: false
library(tidyverse)
data_candidates <- c("data/achalandage_saturation_quebec.csv", "../../data/achalandage_saturation_quebec.csv", "modules/semaine-04-regression-nonlineaire/data/achalandage_saturation_quebec.csv")
data_path <- data_candidates[file.exists(data_candidates)][1]
saturation <- readr::read_csv(data_path, show_col_types = FALSE)
set.seed(2101)
id_entrainement <- sample(seq_len(nrow(saturation)), floor(0.80 * nrow(saturation)))
entrainement <- saturation |> slice(id_entrainement)
test <- saturation |> slice(-id_entrainement)
modele_lin <- lm(ventes ~ achalandage, data = entrainement)
modele_quad <- lm(ventes ~ achalandage + I(achalandage^2), data = entrainement)
modele_log <- lm(ventes ~ log(achalandage), data = entrainement)
```

## Pourquoi ça compte

::: {.kicker}
Une contrainte à rendre visible
:::

::: {.question-line}
Le ralentissement des ventes vient-il de la demande ou de la capacité à la servir?
:::

::: {.note-box}
Le taux d'occupation, l'attente et les ruptures de stock donnent un sens opérationnel à la courbure. Ils suggèrent des mécanismes à vérifier sans, à eux seuls, les prouver.
:::

## Objectifs de la capsule

::: {.keypoints}
- Relier la courbure aux contraintes opérationnelles.
- Nommer des indicateurs de saturation.
- Distinguer achalandage et capacité.
- Préparer une interprétation appliquée.
:::
## Saturation : intuition

La saturation apparaît lorsqu'une ressource approche sa limite. Plus de demande peut rester souhaitable, mais l'organisation ne transforme plus cette demande aussi efficacement.

## Indices dans les données

- `taux_occupation` : utilisation de la capacité.
- `temps_attente_minutes` : friction pour les clients.
- `ruptures_stock` : incapacité à répondre à la demande.
- `ventes` : résultat observé dans les données.

```{r}
#| label: capsule-04-02-indices
#| echo: false

saturation |>
  summarise(
    occupation_min = min(taux_occupation),
    occupation_max = max(taux_occupation),
    attente_mediane = median(temps_attente_minutes),
    ruptures_max = max(ruptures_stock)
  ) |>
  mutate(across(everything(), ~ round(.x, 2))) |>
  knitr::kable()
```

::: {.warning-box}
Le `taux_occupation` est calculé par rapport à une capacité de référence mensuelle. Il peut donc dépasser 1 : une valeur de 1,20 signifie un achalandage équivalant à 120 % de cette référence, pas une occupation physique simultanée de 120 %.
:::

## Phrase utile

Les ventes augmentent avec l'achalandage, mais la relation semble ralentir lorsque la succursale approche sa capacité.

## Ce que le modèle ne révèle pas seul

- Il ne connaît pas la cause réelle de la saturation.
- Il ne voit pas toutes les contraintes non mesurées.
- Il ne remplace pas une analyse opérationnelle.
- Il aide plutôt à formuler une hypothèse vérifiable.

## Décision possible

Si la saturation est plausible, la recommandation peut porter sur la capacité, la gestion des files, les stocks ou les horaires, et pas seulement sur l'acquisition de clients.

## À retenir

::: {.metric-grid}
::: {.metric}
::: {.value}
1
:::
::: {.label}
La courbure doit être interprétée dans le contexte.
:::
:::
::: {.metric}
::: {.value}
2
:::
::: {.label}
Augmenter l'achalandage et améliorer la capacité ne sont pas la même décision.
:::
:::
::: {.metric}
::: {.value}
3
:::
::: {.label}
Une bonne analyse relie une forme statistique à une question de gestion.
:::
:::
:::

::: {.notes}
[Sources]
- James, G., Witten, D., Hastie, T. et Tibshirani, R. (2023). An Introduction to Statistical Learning, 2e éd. https://www.statlearning.com/
:::
## Production autonome 4.2

Choisissez deux variables du fichier qui pourraient appuyer l'hypothèse de saturation et expliquez leur rôle en une phrase chacune.


### Auto-vérification

::: {.self-check}
- Les modèles sont comparés sur les mêmes données test.
- La forme retenue est visible et interprétable.
- La prédiction reste dans la plage observée et son incertitude est indiquée.
:::
