---
title: "Laboratoire 02 : auditer des prévisions de livraison"
author: "Noms des personnes participantes"
lang: fr
format:
  html:
    embed-resources: true
    toc: true
    code-fold: false
    code-copy: true
execute:
  echo: true
  warning: true
  message: false
---

## 1. Question et données

Source : données entièrement simulées pour MQT-2101, `livraisons_regionales_quebec.csv`. Lisez `data/dictionnaire-livraisons.md`.

Présentez votre question, l'unité d'observation et les unités des variables. Ajoutez les vérifications du fichier et un point de rétroaction repris du laboratoire 01.

```{r}
#| label: importation
library(tidyverse)

livraisons <- read_csv("data/livraisons_regionales_quebec.csv",
                       show_col_types = FALSE) |>
  mutate(date = as.Date(date), centre = factor(centre))
```

```{r}
#| label: controles-et-separation
# Vérifiez le fichier, puis créez les tableaux apprentissage et validation.
# Dates avant le 1er octobre 2025 : apprentissage; autres dates : validation.
# Jusqu'à l'étape 3, analysez les durées du tableau apprentissage uniquement.
# Gardez toutes les observations de chaque période pour les deux modèles.
```

## 2. Apprentissage et position provisoire

Tracez le nuage de points et les deux ajustements, communs à tous les centres. Interprétez la droite et calculez les hausses de durée prédites par le modèle quadratique de 20 à 25 km, puis de 50 à 55 km.

```{r}
#| label: apprentissage
# Ajoutez vos blocs de code avec Insert > Code Chunk > R.
# Fixez les deux formules, sans utiliser les durées de validation.
```

Avant d'examiner la validation, écrivez votre position et ce qui pourrait la modifier. Conservez cette première position même si vous la révisez ensuite.

## 3. Validation et diagnostic

Construisez le tableau comparatif : effectifs, R² ajusté d'apprentissage, RMSE d'apprentissage et RMSE de validation, en minutes. Gardez les modèles déjà ajustés. Comparez les classements et les plages de distance.

Présentez les résidus des deux modèles en deux panneaux ou deux graphiques et repérez L072. La panne est confirmée; conservez cette observation dans le parcours essentiel. Expliquez ce qu'elle implique pour les prévisions.

## 4. Audit et recommandation

Répondez aux trois affirmations du guide en vous appuyant sur vos résultats. Calculez les prédictions des deux modèles à 25 et à 95 km, puis comparez ces distances à la plage d'apprentissage. Justifiez votre choix avec deux résultats chiffrés, une limite et une vérification à faire ensuite.

## 5. Bilan formatif

Expliquez le point repris du laboratoire 01, l'évolution éventuelle de votre choix, la rétroaction reçue et la correction apportée. Si vous conservez votre réponse, justifiez-la. Indiquez l'aide utilisée et comment vous en avez vérifié le résultat.

### Avant de terminer

- [ ] Les deux périodes sont définies et ne partagent aucun identifiant.
- [ ] Les deux modèles sont ajustés sur les mêmes observations d'apprentissage et comparés sur les mêmes observations de validation.
- [ ] Les unités, coefficients et variations sont expliqués.
- [ ] J'ai conservé ma position avant validation et expliqué mon jugement final.
- [ ] Les résidus, L072 et les trois affirmations sont traités.
- [ ] J'ai calculé les quatre prédictions à 25 et à 95 km, puis expliqué leurs limites d'utilisation.
- [ ] Après redémarrage de R, Render fonctionne sans préparation dans la Console.

Visez 500 à 700 mots hors code et tableaux. Le laboratoire reste formatif. La validation exigée ici ne modifie pas la grille du mini-rapport 1 : jeu extérieur approuvé, livrables et rédaction propres à votre équipe.
