---
title: "Laboratoire 02 : choisir un modèle pour les ventes"
author: "Noms des personnes participantes"
lang: fr
format:
  html:
    embed-resources: true
    toc: true
    code-fold: false
    code-copy: true
execute:
  echo: true
  warning: true
  message: false
---

<!-- Ce début de rapport se rend dès l'ouverture. L'importation est fournie;
vous ajoutez les blocs d'analyse et organisez les résultats.
Les commentaires R seuls ne produisent pas de résultat.
Le guide de la mission contient les attentes détaillées. -->

## 1. Question

La direction souhaite mieux décrire les ventes mensuelles de ses succursales à partir d'une relation simple et connaître les limites de son utilisation.

À compléter : formulez votre question, choisissez une variable explicative et justifiez son intérêt. Nommez un point de la rétroaction du laboratoire 1 que vous souhaitez améliorer.

## 2. Données

Source : données simulées pour le cours MQT-2101, fichier `performance_succursales_quebec.csv`.

```{r}
#| label: importation

# Charger les outils et lire le fichier avec un chemin relatif.
library(tidyverse)

performance <- read_csv(
  "data/performance_succursales_quebec.csv",
  show_col_types = FALSE
) |>
  mutate(
    mois = as.Date(mois),
    succursale = factor(succursale)
  )
```

```{r}
#| label: controles

# Ajoutez vos contrôles et préparez le même tableau pour les deux modèles.
```

À compléter : unité d'observation, dimensions, période, succursales, qualité des données, unités et plage de l'explicative, effectif conservé.

## 3. Analyse et comparaison

À construire : vos blocs de code, sous-sections et commentaires. Comparez la droite de référence à une variante choisie. Sélectionnez les sorties utiles au lecteur et interprétez les résultats dans leurs unités.

```{r}
#| label: analyse

# Commencez par le graphique et la droite, puis ajoutez votre comparaison.
# Créez d'autres blocs au besoin avec Ctrl+Alt+I (Windows) ou Cmd+Option+I (Mac).
```

## 4. Diagnostic et recommandation

À construire : le graphique des résidus, son commentaire et votre réponse à la direction. Justifiez le modèle retenu par deux résultats chiffrés, expliquez une limite précise et proposez une prochaine vérification.

## 5. Bilan formatif

À compléter : point repris du laboratoire 1, rétroaction reçue, correction appliquée ou choix conservé avec justification. Indiquez l'aide utilisée, ce que vous avez vérifié et une question restante, s'il y a lieu.

### Avant de terminer

- [ ] Les deux modèles utilisent les mêmes lignes et la même réponse en dollars.
- [ ] Le graphique des ajustements, le tableau comparatif et le graphique des résidus sont commentés.
- [ ] J'interprète la pente et l'intercept de la droite, ainsi qu'une différence entre deux prédictions de la variante.
- [ ] Ma conclusion s'appuie sur les résultats produits et distingue ajustement et validation.
- [ ] J'ai remplacé les consignes par mon analyse et indiqué les noms des membres.
- [ ] Après redémarrage de R, Render fonctionne sans préparation dans la Console.
- [ ] J'ai ouvert le HTML et conservé le QMD, le HTML et le dossier data/.
