---
title: "Laboratoire 02 : auditer des prévisions de livraison"
author: "Noms des personnes participantes"
lang: fr
format:
  html:
    embed-resources: true
    toc: true
    code-fold: false
    code-copy: true
execute:
  echo: true
  warning: true
  message: false
---

## 1. Question et données

Source : données entièrement simulées pour MQT-2101, `livraisons_regionales_quebec.csv`. Lisez `data/dictionnaire-livraisons.md`.

À compléter : question, unité d'observation, unités, qualité du fichier et point repris du laboratoire 01.

```{r}
#| label: importation
library(tidyverse)

livraisons <- read_csv("data/livraisons_regionales_quebec.csv",
                       show_col_types = FALSE) |>
  mutate(date = as.Date(date), centre = factor(centre))
```

```{r}
#| label: controles-et-separation
# Contrôlez les données puis fixez les deux périodes avant d'explorer la réponse.
# Dates avant le 1er octobre 2025 : apprentissage; autres dates : validation.
# Les deux modèles gardent toutes les observations de chaque période.
```

## 2. Apprentissage et position provisoire

À construire : nuage, droite commune, quadratique commune, interprétation de la droite et variations de la quadratique pour 20 à 25 km et 50 à 55 km.

```{r}
#| label: apprentissage
# Ajoutez vos blocs de code avec Insert > Code Chunk > R.
# Fixez les deux formules, sans utiliser les durées de validation.
```

Avant d'examiner la validation, écrivez votre position et ce qui pourrait la modifier. Conservez cette première position même si vous la révisez ensuite.

## 3. Validation et diagnostic

À construire : effectifs, R² ajusté d'apprentissage, RMSE d'apprentissage et RMSE de validation, en minutes. Gardez les modèles déjà ajustés. Comparez classements et plages de distance.

Ajoutez les résidus des deux modèles et repérez la livraison L072. La panne est confirmée; conservez cette observation dans le parcours essentiel.

## 4. Audit et recommandation

Jugez les trois affirmations du guide avec vos résultats. Comparez les prévisions à 25 et 95 km et leur domaine d'utilisation. Défendez votre choix avec deux résultats chiffrés, une réserve et une prochaine vérification.

## 5. Bilan formatif

Point repris du laboratoire 01, position avant validation et révision éventuelle, rétroaction reçue, correction appliquée ou choix conservé, aide utilisée et vérifiée.

### Avant de terminer

- [ ] Les périodes sont fixées et leurs identifiants sont disjoints.
- [ ] Les deux modèles utilisent le même apprentissage; les deux erreurs futures utilisent la même validation.
- [ ] Les unités, coefficients et variations sont expliqués.
- [ ] J'ai conservé ma position avant validation et expliqué mon jugement final.
- [ ] Les résidus, L072 et les trois affirmations sont traités.
- [ ] J'ai distingué les prévisions à 25 et 95 km et la portée de la validation.
- [ ] Après redémarrage de R, Render fonctionne sans préparation dans la Console.

Visez 500 à 700 mots hors code et tableaux. Le laboratoire reste formatif. La validation exigée ici ne modifie pas la grille du mini-rapport 1 : jeu extérieur approuvé, livrables et rédaction propres à votre équipe.
