---
title: "Démonstrations R - Module 03"
format:
  html:
    embed-resources: true
---

## Objectif

Cette page montre une analyse reproductible de régression linéaire simple. Le
but n'est pas de mémoriser le code, mais de comprendre la séquence :

1. importer;
2. visualiser;
3. ajuster;
4. interpréter;
5. diagnostiquer;
6. formuler une conclusion prudente.

## Préparation

```{r}
#| label: setup-module-03
library(tidyverse)

data_path <- if (file.exists("data/campagnes_marketing_quebec.csv")) {
  "data/campagnes_marketing_quebec.csv"
} else {
  "modules/semaine-03-regression-lineaire/data/campagnes_marketing_quebec.csv"
}

campagnes <- read_csv(data_path, show_col_types = FALSE)
```

## Inspecter le tableau

```{r}
#| label: inspecter-campagnes
glimpse(campagnes)
```

```{r}
#| label: resume-campagnes
campagnes |>
  summarise(
    observations = n(),
    budget_moyen = mean(budget_marketing),
    ventes_moyennes = mean(ventes),
    ventes_min = min(ventes),
    ventes_max = max(ventes)
  )
```

## Visualiser la relation

```{r}
#| label: nuage-budget-ventes
#| fig-width: 8
#| fig-height: 5
ggplot(campagnes, aes(x = budget_marketing, y = ventes)) +
  geom_point(aes(colour = region), alpha = 0.8, size = 2.4) +
  geom_smooth(method = "lm", se = FALSE, colour = "#0B4F6C", linewidth = 1.1) +
  labs(
    title = "Ventes selon le budget marketing",
    x = "Budget marketing",
    y = "Ventes",
    colour = "Région"
  ) +
  theme_minimal(base_size = 12) +
  theme(panel.grid.minor = element_blank())
```

Le graphique suggère une association positive : les campagnes avec un budget
plus élevé tendent aussi à avoir des ventes plus élevées.

## Ajuster le modèle

```{r}
#| label: modele-budget-ventes
modele_budget <- lm(ventes ~ budget_marketing, data = campagnes)

summary(modele_budget)
```

## Interpréter les coefficients

```{r}
#| label: coefficients-budget
coefficients_modele <- coef(modele_budget)

coefficients_modele
```

La pente estimée correspond à la variation moyenne des ventes associée à une
augmentation d'une unité de budget marketing, dans ce jeu de données.

Comme le budget est en dollars, une augmentation de 1 dollar est peu parlante.
On peut reformuler la pente pour 1 000 dollars.

```{r}
#| label: pente-mille-dollars
pente_1000 <- coefficients_modele["budget_marketing"] * 1000

pente_1000
```

Interprétation attendue : pour 1 000 dollars de budget marketing
supplémentaire, le modèle estime une augmentation moyenne des ventes d'environ
`r round(pente_1000)` dollars, dans ces données.

## Qualité d'ajustement

```{r}
#| label: r-carre-module-03
resume_modele <- summary(modele_budget)

resume_modele$r.squared
```

Le `R²` indique la proportion de variation des ventes expliquée par la droite
utilisant seulement le budget marketing.

## Résidus et valeurs ajustées

```{r}
#| label: ajouter-residus-module-03
campagnes_modele <- campagnes |>
  mutate(
    ventes_predites = predict(modele_budget),
    residu = residuals(modele_budget)
  )

campagnes_modele |>
  select(region, mois_label, budget_marketing, ventes, ventes_predites, residu) |>
  slice_head(n = 8)
```

```{r}
#| label: diagnostic-residus-module-03
#| fig-width: 8
#| fig-height: 5
ggplot(campagnes_modele, aes(x = ventes_predites, y = residu)) +
  geom_hline(yintercept = 0, colour = "#7A1C24", linewidth = 0.9) +
  geom_point(alpha = 0.8, size = 2.4, colour = "#0B4F6C") +
  labs(
    title = "Résidus selon les ventes prédites",
    x = "Ventes prédites",
    y = "Résidu"
  ) +
  theme_minimal(base_size = 12) +
  theme(panel.grid.minor = element_blank())
```

Un bon diagnostic de base vérifie si les résidus sont dispersés autour de zéro
sans motif évident. Si les résidus augmentent, diminuent ou forment une courbe,
le modèle linéaire simple peut être insuffisant.

## Prédire pour de nouveaux budgets

```{r}
#| label: predictions-nouveaux-budgets
nouveaux_budgets <- tibble(
  budget_marketing = c(4000, 6000, 8000)
)

predict(
  modele_budget,
  newdata = nouveaux_budgets,
  interval = "prediction"
)
```

Une prédiction doit être interprétée comme une estimation incertaine. Elle est
plus crédible pour des budgets comparables à ceux observés dans les données.

## Conclusion prudente

::: {.callout-tip title="Interprétation synthèse"}
Dans ces données simulées, les ventes sont positivement associées au budget
marketing. La pente du modèle donne une estimation de l'augmentation moyenne des
ventes lorsque le budget augmente. Cette relation reste une association
observée: elle ne suffit pas à prouver un effet causal du budget sur les ventes.
:::
