---
title: "Exercices - Module 03"
format:
  html:
    embed-resources: true
---

## Objectif

Pratiquer la régression linéaire dans un autre contexte que les campagnes
marketing des capsules. Le cas de transfert porte sur le délai de service et la
satisfaction dans des succursales fictives.

Jeu de données de transfert :
<a class="data-link" href="../../donnees/#performance-de-succursales-québécoises-fictives">performance_succursales_quebec.csv</a>.

## Préparation

```{r}
#| eval: false

library(tidyverse)
library(broom)

data_path <- if (file.exists("../atelier-02-regression/data/performance_succursales_quebec.csv")) {
  "../atelier-02-regression/data/performance_succursales_quebec.csv"
} else {
  "modules/atelier-02-regression/data/performance_succursales_quebec.csv"
}

performance <- read_csv(
  data_path,
  show_col_types = FALSE
) |>
  mutate(
    mois = as.Date(mois),
    campagne_locale = factor(campagne_locale)
  )
```

## Exercice 1 - Identifier les variables

La direction demande : « Un délai de service plus long est-il associé à une
satisfaction mensuelle plus faible? »

Identifiez :

- la variable réponse;
- la variable explicative principale;
- l'unité d'observation;
- une variable de contexte susceptible de modifier l'interprétation;
- une information qu'il faudrait obtenir avant d'attribuer une cause au délai.

## Exercice 2 - Nuage de points

Produisez un nuage de points de la satisfaction selon le délai de service. La
couleur doit indiquer si une campagne locale était active.

```{r}
#| eval: false

ggplot(
  performance,
  aes(
    x = delai_service_minutes,
    y = satisfaction,
    colour = campagne_locale
  )
) +
  geom_point(alpha = 0.8) +
  geom_smooth(method = "lm", se = FALSE, colour = "black") +
  labs(
    title = "Satisfaction selon le délai de service",
    x = "Délai de service, en minutes",
    y = "Satisfaction",
    colour = "Campagne locale"
  ) +
  theme_minimal(base_size = 12)
```

Décrivez la direction, la dispersion et un éventuel chevauchement entre les
deux groupes. Ne commentez pas les ventes ni le budget marketing.

## Exercice 3 - Ajuster le modèle

Ajustez le modèle simple suivant, puis interprétez la pente pour une augmentation
de deux minutes du délai.

```{r}
#| eval: false

modele_service <- lm(
  satisfaction ~ delai_service_minutes,
  data = performance
)

tidy(modele_service, conf.int = TRUE)
coef(modele_service)[["delai_service_minutes"]] * 2
```

Votre phrase doit contenir la réponse, la variable explicative, le mot
« moyenne » et les unités. Elle ne doit pas employer le verbe « causer ».

## Exercice 4 - Examiner les résidus

Vérifiez d'abord le graphique résidus contre valeurs prédites. Examinez ensuite
si les résidus moyens diffèrent entre les succursales.

```{r}
#| eval: false

diagnostic_service <- augment(modele_service, data = performance)

ggplot(diagnostic_service, aes(x = .fitted, y = .resid)) +
  geom_hline(yintercept = 0, linetype = "dashed") +
  geom_point(aes(colour = succursale), alpha = 0.8) +
  labs(
    title = "Résidus du modèle de satisfaction",
    x = "Satisfaction prédite",
    y = "Résidu",
    colour = "Succursale"
  ) +
  theme_minimal(base_size = 12)

diagnostic_service |>
  group_by(succursale) |>
  summarise(
    residu_moyen = mean(.resid),
    erreur_absolue_moyenne = mean(abs(.resid)),
    .groups = "drop"
  )
```

Expliquez pourquoi un motif par succursale signalerait une limite du modèle
simple, même si la pente est différente de zéro.

## Exercice 5 - Conclusion courte

Rédigez une conclusion de cinq phrases maximum :

1. question étudiée;
2. direction observée;
3. interprétation de la pente pour deux minutes;
4. résultat du diagnostic;
5. limite et prochaine information à recueillir.

## Exercice 6 - Mini-trace finale

Préparez une note destinée à la responsable du service. Elle doit inclure le
graphique, le coefficient avec son intervalle de confiance, le diagnostic par
succursale et une action de collecte de données. La note doit rester utile même
si la relation observée ne permet pas encore une décision causale.
