---
title: "Module 03 - Régression linéaire"
subtitle: "MQT-2101 - Analyse et modélisation des données"
institute: "Faculté des sciences de l'administration - Université Laval"
lang: fr
format:
  revealjs:
    theme:
      - default
      - ../../assets/ulaval-reveal.scss
    width: 1600
    height: 900
    margin: 0.06
    center: false
    logo: ../../assets/logos/ulaval/UL-FSA-C-d.png
    slide-number: c/t
    controls: true
    progress: true
    hash: true
    transition: fade
    code-copy: true
    code-overflow: wrap
    embed-resources: true
execute:
  warning: false
  message: false
editor: visual
---

```{r}
#| label: setup-notes-module-03
#| include: false

library(tidyverse)
library(scales)

data_path <- if (file.exists("data/campagnes_marketing_quebec.csv")) {
  "data/campagnes_marketing_quebec.csv"
} else {
  "modules/semaine-03-regression-lineaire/data/campagnes_marketing_quebec.csv"
}

campagnes <- readr::read_csv(data_path, show_col_types = FALSE)

currency_ca <- scales::label_dollar(
  prefix = "",
  suffix = " $",
  big.mark = " ",
  decimal.mark = ","
)
```

## Objectifs du module

::: {.keypoints}
- Lire une relation entre deux variables quantitatives.
- Distinguer corrélation, association, prédiction et causalité.
- Ajuster une régression linéaire simple avec `lm()`.
- Interpréter une pente, une ordonnée à l'origine et un `R²`.
- Vérifier les résidus avant de conclure.
- Rédiger une interprétation utile pour une décision d'affaires.
:::

## Point de départ

::: {.lead}
L'ancien matériel introduisait la corrélation, les moindres carrés, les tests,
les diagnostics et les exercices R.
:::

::: {.note-box}
La version actuelle conserve ces idées, mais les réorganise autour d'une
question appliquée : comment quantifier l'association moyenne entre budget
marketing et ventes?
:::

## Données du module

```{r}
#| label: apercu-campagnes-notes
campagnes |>
  slice_head(n = 6)
```

## Unité d'observation

::: {.keypoints}
- Une ligne représente une combinaison mois-région.
- `ventes` est la variable réponse.
- `budget_marketing` est la variable explicative principale.
- `region`, `canal`, `saison`, `visites_site` et `rabais` contextualisent
  l'analyse.
:::

## Corrélation

::: {.lead}
La corrélation mesure la force et la direction d'une relation linéaire entre
deux variables quantitatives.
:::

::: {.note-box}
Elle est symétrique : la corrélation entre `x` et `y` est la même que celle entre
`y` et `x`. Une régression, elle, impose une variable réponse et une variable
explicative.
:::

## Corrélation dans les données

```{r}
#| label: correlation-module-03
campagnes |>
  summarise(
    correlation_budget_ventes = cor(budget_marketing, ventes)
  )
```

## Nuage de points

```{r}
#| label: graphique-correlation-module-03
#| fig-width: 10
#| fig-height: 5.6
ggplot(campagnes, aes(x = budget_marketing, y = ventes)) +
  geom_point(aes(colour = region), alpha = 0.8, size = 2.6) +
  labs(
    title = "Ventes selon le budget marketing",
    x = "Budget marketing",
    y = "Ventes",
    colour = "Région"
  ) +
  theme_minimal(base_size = 14) +
  theme(panel.grid.minor = element_blank())
```

## Pourquoi un modèle?

::: {.keypoints}
- Le graphique montre une tendance.
- Le modèle quantifie cette tendance.
- Le coefficient donne une interprétation moyenne.
- Les résidus montrent ce que la droite ne capture pas.
:::

## Modèle linéaire simple

$$
Y_i = \beta_0 + \beta_1 x_i + \varepsilon_i
$$

Dans le module :

::: {.keypoints}
- $Y_i$ : ventes observées.
- $x_i$ : budget marketing.
- $\beta_0$ : ventes moyennes estimées lorsque le budget vaut 0.
- $\beta_1$ : variation moyenne des ventes pour une unité de budget.
- $\varepsilon_i$ : écart entre la valeur observée et la droite.
:::

## Estimation

::: {.lead}
La droite de régression est estimée par la méthode des moindres carrés.
:::

::: {.note-box}
Elle choisit les coefficients qui minimisent la somme des carrés des résidus.
C'est le principe central repris de l'ancien support de régression.
:::

## Ajustement dans R

```{r}
#| label: lm-module-03
modele_budget <- lm(ventes ~ budget_marketing, data = campagnes)

summary(modele_budget)
```

## Lire les coefficients

```{r}
#| label: coefficients-module-03-notes
coef(modele_budget)
```

::: {.note-box}
La pente est souvent plus utile si on la reformule pour 1 000 dollars de budget.
:::

```{r}
#| label: pente-1000-module-03-notes
coef(modele_budget)["budget_marketing"] * 1000
```

## Interprétation de la pente

::: {.lead}
Dans ces données, 1 000 dollars de budget marketing supplémentaire sont associés
à une variation moyenne estimée des ventes de `r round(coef(modele_budget)["budget_marketing"] * 1000)` dollars.
:::

::: {.note-box}
Cette phrase décrit une association moyenne. Elle ne prouve pas que le budget
cause directement les ventes.
:::

## Qualité d'ajustement

```{r}
#| label: qualite-ajustement-module-03
tibble(
  r_carre = summary(modele_budget)$r.squared,
  r_carre_ajuste = summary(modele_budget)$adj.r.squared,
  rmse = sqrt(mean(residuals(modele_budget)^2))
)
```

## Valeurs prédites et résidus

```{r}
#| label: predictions-residus-module-03
campagnes_modele <- campagnes |>
  mutate(
    ventes_predites = predict(modele_budget),
    residu = residuals(modele_budget)
  )

campagnes_modele |>
  select(region, mois_label, budget_marketing, ventes, ventes_predites, residu) |>
  slice_head(n = 8)
```

## Diagnostic des résidus

```{r}
#| label: graphique-residus-module-03-notes
#| fig-width: 10
#| fig-height: 5.6
ggplot(campagnes_modele, aes(x = ventes_predites, y = residu)) +
  geom_hline(yintercept = 0, colour = "#7A1C24", linewidth = 1) +
  geom_point(alpha = 0.8, colour = "#0B4F6C", size = 2.6) +
  labs(
    title = "Résidus selon les ventes prédites",
    x = "Ventes prédites",
    y = "Résidu"
  ) +
  theme_minimal(base_size = 14) +
  theme(panel.grid.minor = element_blank())
```

## Ce qu'on cherche dans les résidus

::: {.keypoints}
- Des points répartis autour de 0.
- Pas de courbe évidente.
- Pas de dispersion qui augmente fortement.
- Pas d'observation isolée qui domine l'interprétation.
:::

## Prédire

```{r}
#| label: prediction-module-03-notes
nouveaux_budgets <- tibble(
  budget_marketing = c(4000, 6000, 8000)
)

predict(
  modele_budget,
  newdata = nouveaux_budgets,
  interval = "prediction"
)
```

## Prédiction et prudence

::: {.keypoints}
- Une prédiction est incertaine.
- Elle est plus défendable dans la plage observée.
- Elle dépend du modèle choisi.
- Elle ne remplace pas la connaissance du contexte.
:::

## Association ou causalité?

::: {.callout-warning}
Une régression sur données observationnelles ne suffit pas à établir une relation
causale.
:::

Pour parler de causalité, il faudrait discuter du plan d'étude, des variables
omises, de la temporalité, des mécanismes et des biais possibles.

## Réponse attendue

::: {.note-box}
Les ventes sont positivement associées au budget marketing. La pente indique la
variation moyenne estimée des ventes pour une hausse du budget, dans les données
observées. Le graphique et les résidus doivent être examinés avant de conclure.
L'interprétation reste une association, pas une preuve causale.
:::

## Sources et prolongements

::: {.keypoints}
- Ancien matériel MQT-2101, séance 03 : corrélation, régression linéaire,
  moindres carrés, diagnostics et exercices R.
- Documentation R : `stats::lm()` et `predict.lm()`.
- Documentation ggplot2 : `geom_point()` et `geom_smooth()`.
:::
