---
title: "Exercices - Module 06"
format:
  html:
    embed-resources: true
---

## Préparation

Les capsules utilisent des ventes mensuelles. Le cas de transfert porte plutôt
sur une demande hebdomadaire, son prix et ses périodes de promotion.

Jeu de données de transfert :
<a class="data-link" href="../../donnees/#demande_hebdomadaire_quebec">demande_hebdomadaire_quebec.csv</a>.

```{r}
#| eval: false

library(tidyverse)

data_path <- if (file.exists("../atelier-03-series-chronologiques/data/demande_hebdomadaire_quebec.csv")) {
  "../atelier-03-series-chronologiques/data/demande_hebdomadaire_quebec.csv"
} else {
  "modules/atelier-03-series-chronologiques/data/demande_hebdomadaire_quebec.csv"
}

demande <- read_csv(
  data_path,
  show_col_types = FALSE
) |>
  mutate(
    semaine = as.Date(semaine),
    promotion = factor(promotion)
  ) |>
  arrange(semaine)
```

## Exercice 1 - Décrire la structure temporelle

Auditez la régularité du calendrier plutôt que de simplement déclarer qu'il
s'agit d'une série chronologique.

```{r}
#| eval: false

audit_calendrier <- demande |>
  summarise(
    debut = min(semaine),
    fin = max(semaine),
    observations = n(),
    dates_dupliquees = sum(duplicated(semaine)),
    pas_minimal_jours = min(diff(semaine)),
    pas_maximal_jours = max(diff(semaine))
  )

audit_calendrier
```

À partir du résultat, nommez la fréquence, une cible prévisible et deux anomalies
qui auraient rendu l'analyse temporelle fragile si elles avaient été détectées.

## Exercice 2 - Visualiser et annoter

Produisez un graphique où les semaines de promotion sont visibles, puis un second
graphique reliant prix et demande.

```{r}
#| eval: false

ggplot(demande, aes(x = semaine, y = demande)) +
  geom_line(colour = "#0B4F6C") +
  geom_point(aes(colour = promotion), size = 2) +
  labs(
    x = NULL,
    y = "Demande hebdomadaire",
    colour = "Promotion"
  ) +
  theme_minimal(base_size = 12)

ggplot(demande, aes(x = prix_moyen, y = demande, colour = promotion)) +
  geom_point(alpha = 0.75) +
  labs(
    x = "Prix moyen",
    y = "Demande hebdomadaire",
    colour = "Promotion"
  ) +
  theme_minimal(base_size = 12)
```

Formulez deux constats et une autre explication possible de l'association
observée. Le graphique ne permet pas d'isoler l'effet causal du prix ou de la
promotion.

## Exercice 3 - Comparer deux horizons

Une équipe ajuste le personnel deux semaines à l'avance, alors que son principal
fournisseur exige une commande huit semaines à l'avance.

Pour chaque décision, précisez :

- l'origine de la prévision;
- l'horizon;
- la quantité à prévoir;
- le niveau d'agrégation utile;
- une conséquence opérationnelle d'une sous-prévision.

Expliquez pourquoi une seule valeur « pour la prochaine période » ne répond pas
aux deux besoins.

## Exercice 4 - Évaluer la prévision naïve

Comparez, sur les treize dernières semaines, une prévision à un pas fondée sur
la semaine précédente et une prévision saisonnière fondée sur la même semaine de
l'année précédente.

```{r}
#| eval: false

evaluation <- demande |>
  mutate(
    prevision_naive = lag(demande, 1),
    prevision_saisonniere = lag(demande, 52)
  ) |>
  slice_tail(n = 13) |>
  pivot_longer(
    cols = starts_with("prevision_"),
    names_to = "methode",
    values_to = "prevision"
  ) |>
  mutate(erreur = demande - prevision)

evaluation |>
  group_by(methode) |>
  summarise(
    MAE = mean(abs(erreur), na.rm = TRUE),
    RMSE = sqrt(mean(erreur^2, na.rm = TRUE)),
    biais = mean(erreur, na.rm = TRUE),
    .groups = "drop"
  )
```

Choisissez une référence pour chacun des deux horizons de l'exercice 3 et
justifiez pourquoi ce choix devra être réévalué sur plusieurs origines.

## Exercice de synthèse

Rédigez une note de planification de six phrases maximum. Elle doit mentionner le
calendrier, la cible, les deux horizons, la meilleure référence observée, une
limite causale et une règle de réévaluation.
