---
title: "Feuille de référence"
format:
  html:
    embed-resources: true
---

## Objectif

Cette feuille rassemble les repères les plus utiles pour les exercices, les ateliers et les livrables courts du cours.

## Avant d'analyser

Questions à poser avant le code :

- Que représente une ligne du tableau?
- Quelle est la variable à expliquer, prévoir ou comparer?
- Quelles variables sont numériques, catégorielles ou temporelles?
- Quelles valeurs manquent?
- Quelle décision ou interprétation doit être éclairée?
- Quelle limite doit être mentionnée?

## Importer et inspecter

```{r}
#| eval: false
library(tidyverse)
library(janitor)

donnees <- readr::read_csv("data/fichier.csv", show_col_types = FALSE) |>
  clean_names()

glimpse(donnees)
summary(donnees)
```

## Résumer

```{r}
#| eval: false
donnees |>
  summarise(
    n = n(),
    moyenne = mean(variable, na.rm = TRUE),
    mediane = median(variable, na.rm = TRUE),
    ecart_type = sd(variable, na.rm = TRUE)
  )
```

## Comparer des groupes

```{r}
#| eval: false
donnees |>
  group_by(groupe) |>
  summarise(
    n = n(),
    moyenne = mean(variable, na.rm = TRUE),
    .groups = "drop"
  )
```

## Visualiser

```{r}
#| eval: false
donnees |>
  ggplot(aes(x = variable)) +
  geom_histogram(bins = 30) +
  labs(
    title = "Distribution de la variable",
    x = "Variable",
    y = "Nombre d'observations"
  ) +
  theme_minimal()
```

```{r}
#| eval: false
donnees |>
  ggplot(aes(x = x, y = y)) +
  geom_point() +
  geom_smooth(method = "lm", se = FALSE) +
  labs(
    title = "Relation entre deux variables",
    x = "Variable explicative",
    y = "Variable réponse"
  ) +
  theme_minimal()
```

## Modéliser

```{r}
#| eval: false
library(broom)

modele <- lm(y ~ x, data = donnees)

broom::tidy(modele)
broom::glance(modele)
```

Questions d'interprétation :

- Quel est le signe du coefficient?
- Quelle est son unité?
- Quelle variation moyenne représente-t-il?
- Le résultat est-il descriptif ou causal?
- Quelles limites doivent être mentionnées?

## Prévoir

```{r}
#| eval: false
donnees_temps |>
  ggplot(aes(x = date, y = valeur)) +
  geom_line() +
  labs(
    title = "Évolution dans le temps",
    x = NULL,
    y = "Valeur"
  ) +
  theme_minimal()
```

Questions à poser :

- La série contient-elle une tendance?
- Y a-t-il une saisonnalité?
- La dernière période ressemble-t-elle aux périodes précédentes?
- La prévision sert-elle à une décision de court ou de moyen terme?

## Utiliser l'IA avec prudence

Consulter la page [IA et apprentissage](ia.qmd) pour les règles détaillées. Le [GPT du cours](https://chatgpt.com/g/g-6a0b2ec33d948191ad25b2f247b15de1-analyse-et-modelisation-des-donnees?ref=mini) doit être utilisé pour les activités liées au cours.

Questions utiles à poser à l'IA, lorsque la consigne l'autorise :

- Peux-tu expliquer ce code R ligne par ligne?
- Quelles limites d'interprétation devrais-je mentionner?
- Quelles erreurs fréquentes vois-tu dans cette conclusion?
- Comment reformuler ce résultat pour un public non technique?

À ne pas faire :

- remettre une réponse produite sans vérification;
- demander une conclusion sans regarder les données;
- ignorer le code R;
- utiliser l'IA pour contourner les consignes d'évaluation.

## Phrase d'interprétation type

Structure recommandée :

1. Le résultat indique que...
2. Dans ce contexte, cela signifie que...
3. Pour la décision, cela suggère...
4. Toutefois, il faut être prudent parce que...

## Mini-rapport Quarto

Un livrable court devrait contenir :

- la question analysée;
- les données utilisées;
- le code R minimal;
- un tableau ou un graphique;
- une interprétation;
- une limite.
