---
title: "Gabarit du mini-rapport 1"
format:
  html:
    embed-resources: true
execute:
  warning: false
  message: false
---

Ce gabarit sert au mini-rapport 1 : préparation des données, exploration, visualisation, interprétation et régression.

Remplacer les passages entre crochets par le contenu de votre équipe.

## Identification

- Équipe :
- Membres :
- Jeu de données :
- Date :

## Question d'analyse

[Formuler la question que votre analyse vise à éclairer.]

## Données

Décrire :

- l'origine du jeu de données;
- la licence ou les conditions d'utilisation;
- l'unité d'observation;
- les variables principales;
- les limites connues du jeu de données.

## Importation

```{r}
#| eval: false

library(tidyverse)

donnees_brutes <- read_csv("chemin/vers/votre_fichier.csv")
```

## Préparation

```{r}
#| eval: false

donnees <- donnees_brutes |>
  janitor::clean_names()
```

Décrire les transformations importantes.

## Exploration descriptive

Présenter un tableau ou quelques statistiques descriptives utiles.

```{r}
#| eval: false

donnees |>
  summarise(
    n = n()
  )
```

## Visualisation

Présenter au moins une visualisation pertinente.

```{r}
#| eval: false

ggplot(donnees, aes(x = variable_x, y = variable_y)) +
  geom_point()
```

## Régression

Ajuster un modèle de régression adapté à votre question.

```{r}
#| eval: false

modele <- lm(variable_y ~ variable_x, data = donnees)

summary(modele)
```

## Interprétation

Interpréter les résultats en langage clair.

## Recommandation ou conclusion

Formuler une courte conclusion liée à la question de départ.

## Limites

Nommer au moins deux limites de l'analyse.

## Déclaration d'usage de l'IA

Si l'IA a été utilisée de façon significative, compléter la déclaration prévue dans [Déclaration d'usage de l'IA](declaration-ia.qmd).
