---
title: "Gabarit du mini-rapport 2"
format:
  html:
    embed-resources: true
execute:
  warning: false
  message: false
---

Ce gabarit sert au mini-rapport 2 : séries chronologiques, prévision, validation et ouverture vers la classification ou les modèles avancés.

Remplacer les passages entre crochets par le contenu de votre équipe.

## Identification

- Équipe :
- Membres :
- Jeu de données :
- Date :

## Question d'analyse

[Formuler la question que votre analyse vise à éclairer.]

## Données

Décrire :

- l'origine du jeu de données;
- la licence ou les conditions d'utilisation;
- l'unité d'observation;
- la fréquence temporelle, si applicable;
- les variables principales;
- les limites connues du jeu de données.

## Importation et préparation

```{r}
#| eval: false

library(tidyverse)

donnees_brutes <- read_csv("chemin/vers/votre_fichier.csv")

donnees <- donnees_brutes |>
  janitor::clean_names()
```

## Exploration temporelle ou prédictive

Décrire la structure du problème : temps, horizon, cible ou variable à prévoir.

```{r}
#| eval: false

ggplot(donnees, aes(x = date, y = valeur)) +
  geom_line()
```

## Méthode

Présenter la méthode utilisée : prévision, classification ou comparaison de modèles.

```{r}
#| eval: false

# Ajouter ici le code de modélisation.
```

## Validation

Présenter une mesure d'erreur, une validation temporelle ou une mesure de performance adaptée.

```{r}
#| eval: false

# Ajouter ici le code de validation.
```

## Interprétation

Interpréter les résultats en langage clair.

## Recommandation ou conclusion

Formuler une courte conclusion liée à la question de départ.

## Limites

Nommer au moins deux limites de l'analyse.

## Déclaration d'usage de l'IA

Si l'IA a été utilisée de façon significative, compléter la déclaration prévue dans [Déclaration d'usage de l'IA](declaration-ia.qmd).
