---
title: "Capsule 2 - Probabilité logistique"
subtitle: "MQT-2101 - Analyse et modélisation des données"
institute: "Faculté des sciences de l'administration - Université Laval"
lang: fr
format:
  revealjs:
    theme:
      - default
      - ../../../../assets/ulaval-reveal.scss
    width: 1600
    height: 900
    margin: 0.06
    center: false
    logo: ../../../../assets/logos/ulaval/UL-FSA-C-d.png
    slide-number: c/t
    controls: true
    progress: true
    hash: true
    transition: fade
    code-copy: true
    code-overflow: wrap
    embed-resources: true
execute:
  warning: false
  message: false
editor: visual
---

```{r}
#| label: setup-m10-c02
#| include: false
library(tidyverse)
data_candidates <- c("data/fidelisation_clients_quebec.csv", "../../data/fidelisation_clients_quebec.csv", "modules/semaine-10-classification-modeles-avances/data/fidelisation_clients_quebec.csv")
data_path <- data_candidates[file.exists(data_candidates)][1]
clients <- readr::read_csv(data_path, show_col_types = FALSE)
set.seed(2101)
train <- clients |> group_by(depart_90j) |> slice_sample(prop = 0.80) |> ungroup()
test <- anti_join(clients, train, by = "client_id")
modele <- glm(depart_90j ~ anciennete_mois + utilisation_mensuelle + tickets_service_6m + satisfaction + type_contrat, family = binomial(), data = train)
probabilite <- predict(modele, newdata = test, type = "response")
```

## Pourquoi ça compte

::: {.kicker}
Une probabilité est plus utile qu'une étiquette lorsqu'il faut prioriser une intervention.
:::

::: {.question-line}
Comment passer d'un score à une probabilité entre zéro et un?
:::

::: {.note-box}
La régression logistique modélise les log-cotes, puis les traduit en probabilités. Pour communiquer, les probabilités prédites dans des scénarios sont souvent plus parlantes que les coefficients seuls.
:::

## Objectifs de la capsule

::: {.keypoints}
- Interpréter le signe d'un coefficient logistique.
- Distinguer probabilité prédite et classe.
- Lire une probabilité sans la transformer en certitude.
:::

## Un risque de 0,70 reste une estimation

::: {.example-box}
Une probabilité de 0,70 signifie que le modèle estime un risque élevé selon ses données et hypothèses, pas qu'un départ est certain.
:::

## La probabilité ordonne un risque, elle ne rend pas un verdict

::: {.keypoints}
- Un coefficient positif augmente les log-cotes de la classe positive.
- Une probabilité n'est pas une certitude individuelle.
- Un seuil transforme ensuite la probabilité en action.
:::

## Produire des probabilités hors échantillon

```{r}
#| label: code-m10-c02
#| echo: true
#| eval: true
modele <- glm(
  depart_90j ~ anciennete_mois + utilisation_mensuelle +
    tickets_service_6m + satisfaction + type_contrat,
  family = binomial(), data = train
)
probabilite <- predict(modele, newdata = test, type = "response")
summary(probabilite)
```

## Une probabilité individuelle n'est jamais certaine

::: {.warning-box}
Présenter une probabilité comme un verdict individuel confond incertitude statistique et certitude opérationnelle.
:::

## À retenir

::: {.metric-grid}
::: {.metric}
::: {.value}
1
:::
::: {.label}
Les probabilités servent à ordonner les priorités.
:::
:::
::: {.metric}
::: {.value}
2
:::
::: {.label}
La règle de décision exige un seuil explicite.
:::
:::
::: {.metric}
::: {.value}
3
:::
::: {.label}
La décision reste liée aux données disponibles.
:::
:::
:::

::: {.notes}
[Sources]
- R Core Team. Documentation de stats::glm. https://stat.ethz.ch/R-manual/R-devel/library/stats/html/glm.html
- Tidymodels. Classification metrics. https://yardstick.tidymodels.org/
:::

## Production autonome 10.2

::: {.lead}
Expliquez pourquoi une probabilité prédite de 0,70 ne garantit pas un départ.
:::

### Auto-vérification

::: {.self-check}
- J'ai défini la classe positive et la période test.
- J'ai rapporté les deux types d'erreur, pas seulement l'exactitude.
- Ma règle respecte la capacité et évite une interprétation individuelle certaine.
:::
