---
title: "Capsule 4 - Choisir un seuil décisionnel"
subtitle: "MQT-2101 - Analyse et modélisation des données"
institute: "Faculté des sciences de l'administration - Université Laval"
lang: fr
format:
  revealjs:
    theme:
      - default
      - ../../../../assets/ulaval-reveal.scss
    width: 1600
    height: 900
    margin: 0.06
    center: false
    logo: ../../../../assets/logos/ulaval/UL-FSA-C-d.png
    slide-number: c/t
    controls: true
    progress: true
    hash: true
    transition: fade
    code-copy: true
    code-overflow: wrap
    embed-resources: true
execute:
  warning: false
  message: false
editor: visual
---

```{r}
#| label: setup-m10-c04
#| include: false
library(tidyverse)
data_candidates <- c("data/fidelisation_clients_quebec.csv", "../../data/fidelisation_clients_quebec.csv", "modules/semaine-10-classification-modeles-avances/data/fidelisation_clients_quebec.csv")
data_path <- data_candidates[file.exists(data_candidates)][1]
clients <- readr::read_csv(data_path, show_col_types = FALSE)
set.seed(2101)
train <- clients |> group_by(depart_90j) |> slice_sample(prop = 0.80) |> ungroup()
test <- anti_join(clients, train, by = "client_id")
modele <- glm(depart_90j ~ anciennete_mois + utilisation_mensuelle + tickets_service_6m + satisfaction + type_contrat, family = binomial(), data = train)
probabilite <- predict(modele, newdata = test, type = "response")
```

## Pourquoi ça compte

::: {.kicker}
Le seuil est une règle de gestion, pas une constante mathématique.
:::

::: {.question-line}
Pourquoi 0,5 n'est-il pas automatiquement le bon choix?
:::

::: {.note-box}
Un seuil plus bas cible davantage de clients et augmente souvent la sensibilité, mais il utilise aussi plus de capacité et peut réduire la précision.
:::

## Objectifs de la capsule

::: {.keypoints}
- Comparer des seuils sur une période test.
- Relier le seuil à la capacité et au coût des erreurs.
- Vérifier la proportionnalité et l'équité avant le déploiement.
- Vérifier une règle de capacité sur des données test.
:::

## Cibler les 15 % les plus à risque

::: {.example-box}
Si l'équipe peut contacter 15 % des clients, elle peut ordonner les probabilités et cibler les 15 % les plus élevés, puis vérifier cette règle sur le test.
:::

## Tester une règle de capacité

```{r}
#| label: code-m10-c04
#| echo: true
#| eval: true
seuil <- quantile(probabilite, probs = 0.85)
cible <- probabilite >= seuil
tibble(
  clients_test = nrow(test),
  clients_cibles = sum(cible),
  departs_detectes = sum(cible & test$depart_90j == 1),
  precision = mean(test$depart_90j[cible])
)
```

## La capacité de contact définit une règle testable

::: {.keypoints}
- Le seuil transforme une probabilité en intervention.
- La capacité de contact peut définir une règle réaliste.
- La règle doit être validée hors échantillon.
- Le suivi doit comparer la qualité de service entre les groupes pertinents et prévoir un recours humain.
:::

## Le seuil de 0,5 n'a rien d'automatique

::: {.warning-box}
Fixer 0,5 sans regarder la capacité, la valeur d'un client ou le coût des faux négatifs donne une décision arbitraire.
:::

## À retenir

::: {.metric-grid}
::: {.metric}
::: {.value}
1
:::
::: {.label}
Un seuil est un choix explicite de gestion.
:::
:::
::: {.metric}
::: {.value}
2
:::
::: {.label}
Il doit être justifié et testé.
:::
:::
::: {.metric}
::: {.value}
3
:::
::: {.label}
L'intervention doit rester proportionnée et révisable.
:::
:::
:::

::: {.notes}
[Sources]
- R Core Team. Documentation de stats::glm. https://stat.ethz.ch/R-manual/R-devel/library/stats/html/glm.html
- Tidymodels. Classification metrics. https://yardstick.tidymodels.org/
:::

## Production autonome 10.4

::: {.lead}
Proposez une règle de ciblage lorsque l'équipe peut contacter seulement 15 % des clients, puis nommez une vérification d'équité à effectuer avant le déploiement.
:::

### Auto-vérification

::: {.self-check}
- J'ai défini la classe positive et la période test.
- J'ai rapporté les deux types d'erreur, pas seulement l'exactitude.
- Ma règle respecte la capacité et évite une interprétation individuelle certaine.
:::
