---
title: "Capsule 3 - Matrice de confusion"
subtitle: "MQT-2101 - Analyse et modélisation des données"
institute: "Faculté des sciences de l'administration - Université Laval"
lang: fr
format:
  revealjs:
    theme:
      - default
      - ../../../../assets/ulaval-reveal.scss
    width: 1600
    height: 900
    margin: 0.06
    center: false
    logo: ../../../../assets/logos/ulaval/UL-FSA-C-d.png
    slide-number: c/t
    controls: true
    progress: true
    hash: true
    transition: fade
    code-copy: true
    code-overflow: wrap
    embed-resources: true
execute:
  warning: false
  message: false
editor: visual
---

```{r}
#| label: setup-m10-c03
#| include: false
library(tidyverse)
data_candidates <- c("data/fidelisation_clients_quebec.csv", "../../data/fidelisation_clients_quebec.csv", "modules/semaine-10-classification-modeles-avances/data/fidelisation_clients_quebec.csv")
data_path <- data_candidates[file.exists(data_candidates)][1]
clients <- readr::read_csv(data_path, show_col_types = FALSE)
set.seed(2101)
train <- clients |> group_by(depart_90j) |> slice_sample(prop = 0.80) |> ungroup()
test <- anti_join(clients, train, by = "client_id")
modele <- glm(depart_90j ~ anciennete_mois + utilisation_mensuelle + tickets_service_6m + satisfaction + type_contrat, family = binomial(), data = train)
probabilite <- predict(modele, newdata = test, type = "response")
```

## Pourquoi ça compte

::: {.kicker}
Une décision de ciblage crée des erreurs différentes, pas seulement un pourcentage global.
:::

::: {.question-line}
Que se passe-t-il après le choix d'un seuil?
:::

::: {.note-box}
Le seuil crée des vrais positifs, faux positifs, vrais négatifs et faux négatifs. Les mesures doivent correspondre au coût de ces erreurs.
:::

## Objectifs de la capsule

::: {.keypoints}
- Construire une matrice de confusion.
- Interpréter sensibilité, spécificité et précision.
- Calculer les mesures adaptées aux deux types d'erreur.
:::

## L'exactitude seule masque les départs manqués

::: {.keypoints}
- La sensibilité mesure les départs détectés.
- La spécificité mesure les non-départs écartés.
- La précision décrit la part des clients ciblés qui partent réellement.
:::

## Construire la matrice de confusion

```{r}
#| label: code-m10-c03
#| echo: true
#| eval: true
seuil <- 0.30
prediction <- as.integer(probabilite >= seuil)
table(observe = test$depart_90j, predit = prediction)
tibble(
  sensibilite = sum(prediction == 1 & test$depart_90j == 1) / sum(test$depart_90j == 1),
  precision = sum(prediction == 1 & test$depart_90j == 1) / sum(prediction == 1)
)
```

## Le coût d'un départ non détecté

::: {.example-box}
Avec une classe positive minoritaire, prédire toujours la classe majoritaire peut donner une exactitude élevée tout en ratant les clients à retenir.
:::

## L'exactitude favorise la classe majoritaire

::: {.warning-box}
Rapporter seulement l'exactitude peut masquer une méthode incapable de détecter la classe positive.
:::

## À retenir

::: {.metric-grid}
::: {.metric}
::: {.value}
1
:::
::: {.label}
La matrice montre le type d'erreur.
:::
:::
::: {.metric}
::: {.value}
2
:::
::: {.label}
La mesure choisie doit servir la décision.
:::
:::
::: {.metric}
::: {.value}
3
:::
::: {.label}
La décision reste liée aux données disponibles.
:::
:::
:::

::: {.notes}
[Sources]
- R Core Team. Documentation de stats::glm. https://stat.ethz.ch/R-manual/R-devel/library/stats/html/glm.html
- Tidymodels. Classification metrics. https://yardstick.tidymodels.org/
:::

## Production autonome 10.3

::: {.lead}
Nommez l'erreur associée à un client qui part sans être ciblé et son coût possible.
:::

### Auto-vérification

::: {.self-check}
- J'ai défini la classe positive et la période test.
- J'ai rapporté les deux types d'erreur, pas seulement l'exactitude.
- Ma règle respecte la capacité et évite une interprétation individuelle certaine.
:::
